
## Sobre el capítulo III:

### :

  Una empresa de dulces tiene como función de oferta: $P(Q)=1+Q$ Y como función de demanda: $P(Q)=5-Q$, se le agrega un impuesto al productor de \$1, calcule su peso muerto, el excedente al consumidor, lo recaudado por el gobierno y haga un gráfico de la situación.

  **RESPUESTA**

  Primero hacemos el gráfico:

```{r, engine='tikz',echo=FALSE,out.width="60%"}
#| fig-align: center
\begin{tikzpicture}

    % oferta = P(Q)=1+Q
    % demanda libre = P(Q)=5-Q
    % demanda con impuesto = 6-Q
    
    
    % Etiquetas en el eje P
    % Area excedente del consumidor
    \fill[orange!60] (0,4) -- (2,4) -- (0,6) -- cycle;
    \draw [line width=1pt](0,4) -- (2,4);
    
    % Area excedente del productor
    \fill[blue!50] (0,3) -- (2,3) -- (0,1) -- cycle;
    \draw [line width=1pt](0,3) -- (2,3);
    
    % Area de impuesto recuadado.
    \fill[black!60] (0,4) -- (2,4) -- (2,3) -- (0,3)-- cycle;
    
    % perdida de eficiencia.
    \fill[black] (2,3) -- (2,4) -- (2.5,3.5) -- cycle;
    
    % demanda sin impuesto
    \draw [blue, line width=1pt](0,5) -- (5,0); %P(Q)=5-Q

    %demanda con impuesto
    \draw [blue, line width=1pt](0,6) -- (6,0);

    % oferta
    \draw [red, line width=1pt](0,1) -- (5,6); %P(Q)=1+Q
       
    % Eje x
    \draw[black, line width=2pt] (0,0) -- (5.98,0) node[right] {Q};
    \draw[black, line width=1pt] (5.86,-0.15) -- (6.01,0);
    \draw[black, line width=1pt] (5.86,0.15) -- (6.01,0);

    % eje y
    \draw[black, line width=2pt] (0,0) -- (0,5.98) node[right] {P};
    \draw[black, line width=1pt] (-0.15,5.86) -- (0,6.01);
    \draw[black, line width=1pt] (0.15,5.86) -- (0,6.01);

    %leyendas
    \node at (0.8,2.6) {EP};
    \node at (0.8,4.6) {EC};
    \node at (0.8,3.6) {GOB};
    \node at (4.8,2.6) {D con};
    \node at (5.1,2) {impuesto};
    \node at (2.33,1.6) {D mer};
    \node at (-0.3,5) {5};
    \node at (-0.3,6) {6};
    \node at (2.4,3) {(2,3)};
    \node at (3.4,3.5) {(2.5,3.5)};
    \node at (-0.3,1) {1};
    
\end{tikzpicture}
```

  Calculamos las áreas y nos dará que el peso muerto es $0.5$, el excedente del consumidor es $2$ y que lo recaudado por el gobierno es $2$.

### :

  Tenemos una empresa de computadores con función de demanda $P_d(Q)=30-3Q$ y de oferta $P(Q)=5+2Q$, debido a la pandemia se hace un subsidio de \$6 a los estudiantes para que puedan conectarse a sus clases. Haga un gráfico de la situación y calcule el excedente del productor y del consumidor.

  **RESPUESTA**

```{r, engine='tikz',echo=FALSE,out.width="60%"}
#| fig-align: center
\begin{tikzpicture}

    % oferta libre= P(Q)=1+0.4Q
    % ofreta consubsidio = P(Q)=0.4Q
    % demanda = 6-0.6Q
    
    %AREAS 
    % Area de impuesto recuadado.
    \fill[black!60] (0,2) -- (0,3) -- (1,3) -- (1,2)-- cycle;
    
    % Area excedente del consumidor
    \fill[orange!60] (0,3) -- (1,3) -- (0,6) -- cycle;
    \draw [line width=1pt](0,3) -- (1,3);
    
    % Area excedente del productor
    \fill[blue!50] (0,0) -- (1,2) -- (0,2) -- cycle;
    \draw [line width=1pt](0,2) -- (1,2);
    
    
    % perdida de eficiencia.
    \fill[black] (1,2) -- (1,3) -- (0.7,2.4) -- cycle;
    
    
    %RECTAS
    % oferta libre
    \draw [red, line width=1pt](0,1) -- (2.5,6);

    %oferta con subsidio
    \draw [red, line width=1pt](0,0) -- (3,6);

    % demanda
    \draw [blue, line width=1pt](0,6) -- (2,0);

    %LEYENDAS
    \node at (4.5,6) {O con subsidio};
    \node at (1.6,6) {O mer};


    %BASES GRAFICO
    % Eje x
    \draw[black, line width=2pt] (0,0) -- (5.98,0) node[right] {Q};
    \draw[black, line width=1pt] (5.86,-0.15) -- (6.01,0);
    \draw[black, line width=1pt] (5.86,0.15) -- (6.01,0);

    % eje y
    \draw[black, line width=2pt] (0,0) -- (0,5.98) node[right] {P};
    \draw[black, line width=1pt] (-0.15,5.86) -- (0,6.01);
    \draw[black, line width=1pt] (0.15,5.86) -- (0,6.01);


    %leyenda 0.
    \node at (-0.25,-0.25) {0};
    
    % leyendas base eje y
    \node at (-0.3,1) {5};
    \node at (-0.3,2) {10};
    \node at (-0.3,3) {15};
    \node at (-0.3,4) {20};
    \node at (-0.3,5) {25};
    \node at (-0.3,6) {30};

    % leyendas base eje x
    
    \node at (1,-0.3) {5};
    \node at (2,-0.3) {10};
    \node at (3,-0.3) {15};
    \node at (4,-0.3) {20};
    \node at (5,-0.3) {25};
    \node at (6,-0.3) {30};
    
\end{tikzpicture}
```

  Como los exedentes son triangulares, calulamos el exedente a base de su forma: $$
\frac{bh}{2}
$$

  El exedente del consumidor resulta $37.5$ y el del productor $25$.

### :

  Argentina por razones populistas, antes de las elecciones decidido fijar los precios de algunos bienes. A base de esto en un pueblo imaginario tiene el mercado del queso como funciones de oferta y demanda respectivamente $P(Q)=1.5+0.5Q$ y $Q(P)=5-P$. La fijación al precio máximo de este bien es de \$2. ¿Qué fenómeno ocurrirá debido a esta intervención? Haga un gráfico de la situación.

  **RESPUESTA**

  La función de demanda inversa es $P(Q)=5-Q$. Además, ocurrirá un escasez y el gráfico es el siguiente:

```{r, engine='tikz',echo=FALSE,out.width="60%"}
#| fig-align: center
\begin{tikzpicture}
    
    %AREAS 
    
    % Area excedente del consumidor
    \fill[orange!60] (0,5) -- (0,2) -- (1,2) -- (1,4) -- cycle;
    
    % Area excedente del productor
    \fill[blue!50] (0,1.5) -- (0,2) -- (1,2) -- cycle;
    
    
    % perdida de eficiencia.
    \fill[black] (1,2) -- (1,4) -- (2.333,2.666) -- cycle;
    
    
    %RECTAS
    % oferta
    \draw [red, line width=1pt](0,1.5) -- (6,4.5);

    % demanda
    \draw [blue, line width=1pt](0,5) -- (5,0);

    % fijación

    \draw[black!70, line width=1pt] (0,2) -- (6,2);

    %LEYENDAS
    \node at (5,4.5) {O};
    \node at (4,0.5) {D};


    %BASES GRAFICO
    % Eje x
    \draw[black, line width=2pt] (0,0) -- (5.98,0) node[right] {Q};
    \draw[black, line width=1pt] (5.86,-0.15) -- (6.01,0);
    \draw[black, line width=1pt] (5.86,0.15) -- (6.01,0);

    % eje y
    \draw[black, line width=2pt] (0,0) -- (0,5.98) node[right] {P};
    \draw[black, line width=1pt] (-0.15,5.86) -- (0,6.01);
    \draw[black, line width=1pt] (0.15,5.86) -- (0,6.01);


    %leyenda 0.
    \node at (-0.25,-0.25) {0};
    
    % leyendas base eje y
    \node at (-0.3,1) {1};
    \node at (-0.3,2) {2};
    \node at (-0.3,3) {3};
    \node at (-0.3,4) {4};
    \node at (-0.3,5) {5};
    \node at (-0.3,6) {6};

    % leyendas base eje x
    
    \node at (1,-0.3) {1};
    \node at (2,-0.3) {2};
    \node at (3,-0.3) {3};
    \node at (4,-0.3) {4};
    \node at (5,-0.3) {5};
    \node at (6,-0.3) {6};
    
\end{tikzpicture}
```

  Donde el área negra es la escasez.

### :

  China tiene un mercado de chips con las siguientes funciones de oferta y demanda, con $P$ en dolares: $$
P(Q)=120+6Q \, Q(P)=50-0.125P
$$

  Si el precio mundial es de \$300 y este país decide exportar ¿Cuanto es lo que tendrá de beneficio este país en dolares por la exportación. Grafíque la situación.

**RESPUESTA:**

  Primero, graficaremos:

```{r, engine='tikz',echo=FALSE,out.width="60%"}
#| fig-align: center
\begin{tikzpicture}

    % oferta libre= P(Q)=1+0.4Q
    % ofreta consubsidio = P(Q)=0.4Q
    % demanda = 6-0.6Q
    
    %AREAS 
    
    % Area excedente del consumidor
    \fill[orange!60] (0.8,3.2) -- (1.2,4) -- (0.5,4) -- cycle;
    
    
    %RECTAS
    % oferta libre
    \draw [black, line width=1pt](0,4) -- (6,4);

    %oferta con subsidio
    \draw [red, line width=1pt](0,1.6) -- (2.2,6);

    % demanda
    \draw [blue, line width=1pt](0,5.33) -- (2,0);

    %LEYENDAS
    \node at (1.8,3) {(20,240)};
    \node at (0.8,3.7) {B};


    %BASES GRAFICO
    % Eje x
    \draw[black, line width=2pt] (0,0) -- (5.98,0) node[right] {Q};
    \draw[black, line width=1pt] (5.86,-0.15) -- (6.01,0);
    \draw[black, line width=1pt] (5.86,0.15) -- (6.01,0);

    % eje y
    \draw[black, line width=2pt] (0,0) -- (0,5.98) node[right] {P};
    \draw[black, line width=1pt] (-0.15,5.86) -- (0,6.01);
    \draw[black, line width=1pt] (0.15,5.86) -- (0,6.01);


    %leyenda 0.
    \node at (-0.25,-0.25) {0};
    
    % leyendas base eje y
    \node at (-0.3,1) {75};
    \node at (-0.3,2) {150};
    \node at (-0.3,3) {225};
    \node at (-0.3,4) {300};
    \node at (-0.3,5) {375};
    \node at (-0.3,6) {450};

    % leyendas base eje x
    
    \node at (1,-0.3) {25};
    \node at (2,-0.3) {50};
    \node at (3,-0.3) {75};
    \node at (4,-0.3) {100};
    \node at (5,-0.3) {125};
    \node at (6,-0.3) {150};
    
\end{tikzpicture}
```

  Luego calculamos el beneficio que esta dado por un triangulo:

$$
\frac{60\cdot 140/3}{2}=\$1400
$$

### :

  El merado se zapatos en chile esta dado por las funciones de oferta y demanda en dolares y unidades: $$
\begin{array}{cc}P(Q)=5+1.5Q, & Q(P)=5.2-\frac{2}{5}P\\\end{array}
$$

  Además, el precio mundial de estos zapatos es de \$5 por unidad y se tiene un arancel de \$1.

  Grafique la situación, calcule el excedente del productor local, el peso muerto y prediga que pasaría para los consumidores y productores locales si se quita este arancel.

**RESPUESTA:**

  Primero calulamos la demanda inversa:

$$
Q(P)=5.2-\frac{2}{5}P \longleftrightarrow P(Q)=13-2.5Q
$$

  Luego, hacemos el gráfico:

```{r, engine='tikz',echo=FALSE,out.width="60%"}
#| fig-align: center
\begin{tikzpicture}[scale=0.4]
        % Area beneficio de importación.
        \fill[orange!60] (0.666,6) -- (2.8,6) -- (2,8) -- cycle;
        
        % Area de lo perdido por el arancel.
        \fill[blue!60] (0.666,6) -- (2.8,6) -- (2.8,5) -- (0.666,5) -- cycle;
        % Area de la perdida de eficiencia.
        \fill[black] (0,5) -- (0.666,6) -- (0.666,5) -- cycle;
        \fill[black] (2.8,6) -- (2.8,5) -- (3.2,5) -- cycle;
        
        % demanda
        \draw [blue, line width=1pt](0,13) -- (5.2,0); %P(Q)=5-Q
    
        % oferta
        \draw [red, line width=1pt](0,5) -- (6,14); %P(Q)=1+Q
        
        % Rectas del precio mundial.
        \draw (0,5) -- (16,5);
        %Recta del arancel. 
        \draw (0,6) -- (16,6);
        
        % Eje x
        \draw[black, line width=2pt] (0,0) -- (15.98,0) node[right] {Q};
        \draw[black, line width=1pt] (15.66,-0.35) -- (16.01,0);
        \draw[black, line width=1pt] (15.66,0.35) -- (16.01,0);
    
        % eje y
        \draw[black, line width=2pt] (0,0) -- (0,15.98) node[right] {P};
        \draw[black, line width=1pt] (-0.35,15.66) -- (0,16.01);
        \draw[black, line width=1pt] (0.35,15.66) -- (0,16.01);
    
        %leyendas
        \node at (-1,6) {6};
        \node at (-1,5) {5};
        \node at (18,6) {Arancel};
        \node at (19.5,5) {Precio Mundial};
        \node at (3.2,8) {(2,8)};
        \node at (-1,13) {13};
        \node at (5.2,-1) {5.2};
        
\end{tikzpicture}
```

  Donde el área negra es el peso muerto, la naranja es el beneficio del importador y el área azul es el arancel.

  Si quitamos el arancel, los consumidores podrán comprar más barato, pero los productores quebraran por no tener ningún excedente.

