## Sobre capítulo IV:

### :

  Sea el mercado nacional de novelas formado por: los lectores locales $Q_D = 700 - 5P$ y los escritores locales $Q_S = 25P - 2000$, donde $P$ es el precio por libro y $Q$ es la cantidad de libros. Además, el mercado está abierto al comercio internacional y las novelas de autores extranjeros tienen un precio de \$70.   Con esta información responda a las siguientes preguntas:

a)  Calcule la cantidad de novelas escritas por autores nacionales y la cantidad de novelas escritas por autores extranjeros que los lectores locales comprarían. Calcule además el excedente total del mercado nacional.

b)  Los escritores nacionales se organizan y deciden pedir apoyo del estado. ¿Qué argumentos cree que utilizarían?

c)  Imagine que el estado acepta la petición de los escritores nacionales y decide fijar un arancel de \$10 por libro importado. Calcule la recaudación que logra el estado y la pérdida de eficiencia que genera el arancel. ¿Por qué este arancel no ayuda en nada a los escritores locales?

d)  Luego del fracaso del arancel, los escritores organizados nuevamente acuden al estado pero ahora con una propuesta concreta: eliminar por completo la importación de libros. ¿De qué tamaño debe ser el arancel para lograr esto? ¿Cuál sería la recaudación y cuál la pérdida de eficiencia si el estado aplica la propuesta?

    \par

  **RESPUESTAS:**

a)  

```{r, engine='tikz',echo=FALSE,out.width="60%"}
#| fig-align: center
\begin{tikzpicture}
    % Líneas de oferta y demanda
    \draw[red, very thick] (0,1.4) -- (7,0) node[midway,above right] {Demanda};
    \draw[blue, very thick] (0,0.8) -- (7,1.08) node[midway,below left] {Oferta};

    % Líneas punteadas
    \draw[dashed, thick] (0,0.9) -- (2.5,0.9) -- (2.5,0);
    \draw[dashed, thick] (0,0.7) -- (3.5,0.7) -- (3.5,0);
    \draw[dashed, thick] (0,0.8) -- (3,0.8) -- (3,0);

    % Puntos de coordenadas
    \fill (2.5,0.9) circle (2pt) node[above right] {$250$};

    % Etiquetas
    \node[right] at (7,0.9) {Oferta};
    \node[right] at (7,0) {700};
    \node[above] at (0,1.5) {Precio, $P$};
    \node[left] at (0,1.4) {$140$};
    \node[left] at (0,0.9) {$90$};
    \node[left] at (0,0.8) {$80$};
    \node[below] at (2.5,0) {$250$};
    \node[below] at (3,0) {$300$};
    \node[below] at (3.5,0) {$350$};
\end{tikzpicture}
```

  Luego se tiene que $Q_D = 700 - 5(70) = 350$. Novelas locales = 0 y novelas extranjeras = 350 $$ET = 350(70)\div2 = 12,250$$

b)  

  Respuesta abierta. Podrían decir que no logran vender nada y hay que apoyar a la industria local: empleos, literatura local, etc.

c)  

  Ahora $P = 80 ==> Q_D = 700 - 5(80) = 300$, $Q_S = 0$. la recaudación es $R = 300(10) = 3,000$ El nuevo excedente total es ahora $ET = 300(60)\div2 = 9,000$. La pérdida de eficiencia es $PE = 12, 250 - 9, 000 = 3, 250$. No les ayuda en nada porque a \$80 el libro extranjero, ellos aún no logran vender.

d)    El arancel debe ser tal que nadie quiera importar, es decir $Q_D = Q_S: 700 - 5P = 25P - 2000$, de donde P = \$90 y arancel= \$20. Si nadie importa, la recaudación es nula. El excedente total es ahora $ET = 250(60)\div2 = 7,500$ y la pérdida de eficiencia es $PE = 12,250 - 7,500 = 4,750$.

### :

  Una empresa tiene costos totales dados por $CT = {Q}^2 + 5Q + 36$, sabiendo esto calcule lo siguiente:

a)  Función de costos marginales para la empresa.

b)  Costo variable medio.

c)  Costo toal medio.

  Ahora repita los mismos calculos para un empresa con $CF = 200$ y $CV = 2{Q}^2 + 8Q$ en d,e,f.

  **RESPUESTAS:**

a)  Derivando la función de los costos totales obtenemos $CMG = 2Q + 5$

b)  Para obtener el costo variable medio debemos separar los costos totales y fijos. Los costos fijos serían $CF = 36$ y los costos variables $CV = {Q}^2 + 5Q$. Para el costo variable medio hay que dividir por Q. Quedando así $CVMe = \frac{{Q}^2+ 5Q}{Q} = Q + 5$.

c)  Los costos totales medios son los costos totales divididos por Q. De esta forma quedaría: $$CTMe = \frac{{Q}^2 + 5Q + 36}{Q} = Q + 5 + \frac{36}{Q}$$

d)  Para esta nueva empresa, armamos la función de costo total sumando los costos fijos más los variables. Obtenemos $CT = 2{Q}^2 + 8Q + 200$. Derivamos respecto a Q y obtenemos los costos marginales $CMg = 4Q + 8$.

e)  Para los costos variables medios obtenemos $CVMe = \frac{2{Q}^2 + 8Q}{Q} = 2Q + 8$.

f)  Para los costos totales medios obtenemos $CTMe = \frac{2{Q}^2 + 8Q + 200}{Q} = 2Q + 8 + \frac{200}{Q}$

### :

  Imagine una empresa que vende parrillas. En su primer año vende 752 unidades, a un precio de \$279 cada una. Para conocer su elasticidad, el segundo año de operación venden las mismas parrillas a \$300 cada una, logrando vender 673 en total. ¿Cuál es su elasticidad de la demanda? ¿Qué puede decir sobre este bien?

  **RESPUESTA:**

  Para calcular la elasticidad de la demanda, es necesario saber la variación de la cantidad demandada respecto al precio. P y Q se reemplazan por los precios y cantidades promedio de los dos años. $\epsilon = \frac{\vartriangle Q}{\vartriangle P} \cdot \frac{P}{Q}$. Reemplazando quedaría de la siguiente forma: \\ $$\epsilon = \frac{752 - 673}{300 - 279} \cdot \frac{289,5}{712,5} = \frac{79}{21} \cdot \frac{289,5}{712,5} = 1,5$$   Al obtener $\epsilon > 1$, sabemos que estamos frente a una demanda elástica, y como también $\epsilon > 0$, sabemos que es un bien normal.

### :

Sean $Q_s = \frac{100.000}{3} P$ y $Q_d = 300.000 - \frac{100.000}{3} P$, las respectivas curvas de oferta y demanda de un bien. Considere que el gobierno quiere reducir su consumo en $\frac{1}{3}$. Para eso decide gravar la producción con un impuesto por unidad vendida.

a)  Calcule de cuanto debe ser el impuesto $\tau$ para lograr su objetivo.

b)  Si quieren lograr lo mismo pero a través de fijación de precios. ¿A cuanto deberían fijarlo? ¿Sería precio máximo o mínimo?

  **RESPUESTAS:**

a)  

  Para calcular el impuesto primero es necesario calcular el equilibrio sin intervención. Se obtiene el equilibrio $P = 4,5$ y $Q = 150.000$.

  Al reducir la cantidad en $\frac{1}{3}$ queda $Q=100.000$, por lo que reemplazando ese valor de Q en la curva de demanda tendríamos $P=6$.

  La curva inversa de oferta es $P = \frac{3}{100.000}Q$, si aplicamos el impuesto $\tau$ la nueva curva queda de la forma: $$P = \frac{3}{100.000}Q + \tau$$

  Sustituyendo el punto de equilibrio luego de la reducción en $\frac{1}{3}$ obtenemos $\tau = 3$.

b)    Si querían fijación de precios en lugar de impuestos debían haber fijado el precio mínimo del bien en 6, lo que no hubiera tenido mucho sentido ya que el equilibrio está por debajo de ese precio.

### :

  Un grupo de pescadores de la X región se encuentra muy contento durantes estos últimos días. En los periódicos ha aparecido la noticia que el compuesto denominado "f" provoca un aceleramiento en el crecimiento de la anchoveta, un pez característico de la región. La buena noticia es que dicho compuesto es eliminado al mar por la compañía salmonera "Buen Salmón S.A." al momento de realizar sus procesos de elaboración de salmón enlatado, lo cual ha traído como consecuencia un aumento del número de anchovetas pescadas durante las últimas semanas. Se ha realizado un estudio el cual ha estimado que el impacto positivo de la producción de salmones enlatados sobre la pesca de anchovetas está dada por $f(q) = \frac{bq^2}{4}$ donde "q" es la cantidad de latas producidas por "Buen Salmón SA". La función de costos de la firma salmonera es $C(q) = a + bq^2$ y la demanda de mercado es $P(q) = a - cq$ Suponga competencia perfecta.

a)  ¿Cuánto produce y a qué precio la firma salmonera

b)  El encargado de pesca del conglomerado de pescadores atribuye el aumento de la cantidad extraída de anchovetas a su excelente gestión, y en base a esto solicita al grupo un aumento de su sueldo. ¿Se merece el aumento el encargado? Argumente claramente su respuesta

c)  ¿Cuál es el óptimo social de producción de la firma salmonera? Grafique y explique.

  **RESPUESTAS:**

  Se tiene que: $$f_{(q)}=\frac{bq^{2}}{4}$$   Esta ecuación representa el valor que se le da a la externalidad. La siguente función representa los costos totales

$$C_{(q)}= a + bq^{2}$$

  Sigue que,

a)  

  En competencia perfecta $$P = Cmg$$ $$a - cq = 2bq$$ $$Q=\frac{a}{2b+c}$$ $$P=\frac{2ab}{2b+c}$$

b)    No merece el aumento, ya que el incremento de la extracción de anchovetas no se debe a su gestión, sino a la externalidad positiva que genera la empresa.

c)  

$$C_{(q)}= a + bq^{2}-\frac{bq^{2}}{4}$$ $$Cmg_{(q)}= 2bq-\frac{{bq}}{2}= \frac{{3bq}}{2}$$   y con la condición de competencia perfecta $$P = Cmg$$ $$a - cq = \frac{{3bq}}{2}$$ $${q*(\frac{{3b}}{2} + c)} = a $$

```{r, engine='tikz',echo=FALSE,out.width="60%"}
#| fig-align: center
\begin{tikzpicture}
% Supply and demand curves
\draw[red, very thick] (6,0) -- (0,6) node[right] {Demanda};
\draw[blue, very thick] (0,0) -- (6,3) node[right] {$Cmg_{P}$};
\draw[blue, very thick] (3,0) -- (6,1.5) node[right] {$Cmg_{S}$};

% Dashed lines
\draw[black, dashed, thick] (0,2) -- (4,2) -- (4,0);
\draw[black, dashed, thick] (0,1) -- (5,1) -- (5,0);

% Coordinate points
\filldraw[black] (4,2) circle (2pt) node[above right] {$P_{e}$};
\filldraw[black] (5,1) circle (2pt) node[above right] {$P_{social}$};

% Labels
\node[below right] at (6,0) {Cantidad, $Q$};
\node[above left] at (0,6) {Precio, $P$};
\end{tikzpicture}
```
