# Intervenciones del mercado.

## Economía de bienestar:

  La economía de bien estar se basa en la disposición de un comprador a pagar o un productor a producir. Por lo que se puede ver desde el punto de vista del oferente y del demandante:

  En el siguiente gráfico veremos de forma clara la representación de ambos puntos de vista:

```{r, engine='tikz',echo=FALSE,out.width="60%"}
#| fig-align: center

\begin{tikzpicture}

    % oferta = P(Q)=1+Q
    % demanda = P(Q)=5-Q
    
    
    % Etiquetas en el eje P
    % Area excedente del consumidor
    \fill[orange!60] (0,3) -- (2,3) -- (0,5) -- cycle;
    
    % Area excedente del productor
    \fill[blue!60] (0,3) -- (2,3) -- (0,1) -- cycle;
    
    % demanda
    \draw [blue, line width=1pt](0,5) -- (5,0); %P(Q)=5-Q

    % oferta
    \draw [red, line width=1pt](0,1) -- (5,6); %P(Q)=1+Q
    
    \node at (-0.5,1.33) {$P_i$};
    
    % Etiquetas en el eje Q
    \node[below] at (2,-0.1) {$Q_i$};
    
    % Rectas que intersectan los ejes con la intersecion de la D y O.
    \draw[dashed] (0,1.33) -- (2,3);
    \draw[dashed] (2,0) -- (2,3);
    
    % Eje x
    \draw[black, line width=2pt] (0,0) -- (5.98,0) node[right] {Q};
    \draw[black, line width=1pt] (5.86,-0.15) -- (6.01,0);
    \draw[black, line width=1pt] (5.86,0.15) -- (6.01,0);

    % eje y
    \draw[black, line width=2pt] (0,0) -- (0,5.98) node[right] {P};
    \draw[black, line width=1pt] (-0.15,5.86) -- (0,6.01);
    \draw[black, line width=1pt] (0.15,5.86) -- (0,6.01);

    %leyendas
    \node at (0.8,2.6) {EP};
    \node at (0.8,3.4) {EC};
    
\end{tikzpicture}
```

  Donde `EC'' es el excedente del consumidor y`EP'' es el excedente del productor.

  **Excedente del consumidor:**

  Se calcula como el precio que está dispuesto a pagar el consumidor menos lo que paga. De forma puntual se puede formular como: $$
ec = p_c - P_e
$$

  Donde $ec$ es el excedente de un consumidor especifico, $p_c$ es el precio máximo dispuesto a pagar y $P_e$ el precio en el equilibrio.

  De forma general es el área marcada con naranjo en el gráfico, pero también lo puedes calcular con la siguiente formula. $$
EC = \int_{0}^{Q_e}{P_d(Q)-P_e \ dQ}
$$

  Donde "$P_e$" es el precio de equilibrio y "$Q_0$", es la cantidad en el equilibrio.

  **Excedente del productor:**

  De forma general es el área marcada con naranjo en el gráfico, pero también lo puedes calcular con la siguiente formula. $$
EC = \int_{0}^{Q_e}{P_e-P_s(Q) \ dQ}
$$

## Intervención del gobierno:

&nbsp; La intervención gubernamental, es un tema central en la economía pública y del sector público. La intervención del gobierno puede justificarse por diversas razones, como corregir fallas del mercado, redistribuir ingresos o mejorar la eficiencia económica.

  Las intervenciones estatales son cambios forzados que hace el gobierno a un mercado, estos generan una pérdida de eficiencia, también llamada **peso muerto**, esto hace que cambien las decisiones de las personas.

  Una de las formas de intervención del gobierno es agregar por ley un **precio máximo**, este es el precio máximo legal, y también puede agregar un **precio mínimo** que es el precio mínimo legal. Si el precio máximo esta por sobre el equilibrio no influye en el mercado, pero si esta por debajo, genera escasez. Por otro lado, si el precio mínimo esta por debajo del equilibrio, no influye en el mercado. Por el contrario, si esta sobre el equilibrio genera superávit.

  Para que el gobierno se financie, les agrega un impuesto a los productos que hará subir el costo y precio de estos, dicho de otra forma el excedente del consumidor y productor disminuye, y ambos pagan la misma cantidad de impuesto al comprar o vender ese producto.

  También existen otras intervenciones del estado, como, por ejemplo, el subsidio, se le conoce como el impuesto negativo, ya que, el consumidor paga menos. Igual que los impuestos, pero de forma contraría, la financiación del estado es repartido equitativamente entre los participantes de ese mercado.

  La intervención gubernamental, es un tema central en la economía pública y del sector público. La intervención del gobierno puede justificarse por diversas razones, como corregir fallas del mercado, redistribuir ingresos o mejorar la eficiencia económica.

  Los siguientes gráficos son posibles ejemplos de ambas situaciones. Donde, `O mer'' es oferta sin impuesto o subsidio,`D mer'' es demanda sin impuesto o subsidio, el área negra es la perdida de eficiencia o peso muerto, \`\`GOB'' es lo que recibe o financia el gobierno, dependiendo si es impuesto o subsidio respectivamente y EC y EP son los excedentes del consumidor y productor respectivamente.

::: {.content-visible when-format="pdf"}

&nbsp; **Impuestos:** Dependiendo de si los impuestos son impuestos a los vendedores o a los compradores, sus efectos pueden variar. Un impuesto sobre los vendedores puede contraer la oferta, ya que estos deben pagar una parte de sus ingresos al gobierno, lo que puede reducir su incentivo para producir. Por otro lado, un impuesto sobre los compradores puede reducir la demanda, ya que el bien se vuelve más caro para los consumidores.

```{=tex}
\begin{multicols}{2}

\begin{tikzpicture}

    % oferta = P(Q)=1+Q
    % demanda libre = P(Q)=5-Q
    % demanda con impuesto = 6-Q
    
    
    % Etiquetas en el eje P
    % Area excedente del consumidor
    \fill[orange!60] (0,4) -- (2,4) -- (0,6) -- cycle;
    \draw [line width=1pt](0,4) -- (2,4);
    
    % Area excedente del productor
    \fill[blue!50] (0,3) -- (2,3) -- (0,1) -- cycle;
    \draw [line width=1pt](0,3) -- (2,3);
    
    % Area de impuesto recuadado.
    \fill[black!60] (0,4) -- (2,4) -- (2,3) -- (0,3)-- cycle;
    
    % perdida de eficiencia.
    \fill[black] (2,3) -- (2,4) -- (2.5,3.5) -- cycle;
    
    % demanda sin impuesto
    \draw [blue, line width=1pt](0,5) -- (5,0); %P(Q)=5-Q

    %demanda con impuesto
    \draw [blue, line width=1pt](0,6) -- (6,0);

    % oferta
    \draw [red, line width=1pt](0,1) -- (5,6); %P(Q)=1+Q
       
    % Eje x
    \draw[black, line width=2pt] (0,0) -- (5.98,0) node[right] {Q};
    \draw[black, line width=1pt] (5.86,-0.15) -- (6.01,0);
    \draw[black, line width=1pt] (5.86,0.15) -- (6.01,0);

    % eje y
    \draw[black, line width=2pt] (0,0) -- (0,5.98) node[right] {P};
    \draw[black, line width=1pt] (-0.15,5.86) -- (0,6.01);
    \draw[black, line width=1pt] (0.15,5.86) -- (0,6.01);

    %leyendas
    \node at (0.8,2.6) {EP};
    \node at (0.8,4.6) {EC};
    \node at (0.8,3.6) {GOB};
    \node at (4.8,2.6) {D con};
    \node at (5.1,2) {impuesto};
    \node at (2.33,1.6) {D mer};
    \node at (2.4,5.5) {Impuesto al};
    \node at (2.4,5.1) {demandante};
    
\end{tikzpicture}

\begin{tikzpicture}

    % oferta = P(Q)=1+Q
    % demanda libre = P(Q)=5-Q
    % demanda con impuesto = 6-Q
    
    
    % Etiquetas en el eje P
    % Area excedente del consumidor
    \fill[orange!60] (0,3.5) -- (2.5,3.5) -- (0,6) -- cycle;
    
    % Area excedente del productor
    \fill[blue!50] (0,2.5) -- (2.5,2.5) -- (0,0) -- cycle;
    
    % Area de impuesto recuadado.
    \fill[black!60] (0,2.5) -- (0,3.5) -- (2.5,3.5) -- (2.5,2.5)-- cycle;
    
    % perdida de eficiencia.
    \fill[black] (2.5,3.5) -- (2.5,2.5) -- (3,3) -- cycle;
    
    % oferta sin impuesto
    \draw [red, line width=1pt](0,0) -- (5,5); %P(Q)=5-Q
    \draw [line width=1pt](0,2.5) -- (2.5,2.5);
    \draw [line width=1pt](0,3.5) -- (2.5,3.5);

    %demanda con impuesto
    \draw [blue, line width=1pt](0,6) -- (6,0);

    % oferta
    \draw [red, line width=1pt](0,1) -- (5,6); %P(Q)=1+Q
    
    % Eje x
    \draw[black, line width=2pt] (0,0) -- (5.98,0) node[right] {Q};
    \draw[black, line width=1pt] (5.86,-0.15) -- (6.01,0);
    \draw[black, line width=1pt] (5.86,0.15) -- (6.01,0);

    % eje y
    \draw[black, line width=2pt] (0,0) -- (0,5.98) node[right] {P};
    \draw[black, line width=1pt] (-0.15,5.86) -- (0,6.01);
    \draw[black, line width=1pt] (0.15,5.86) -- (0,6.01);

    %leyendas
    \node at (0.8,1.3) {EP};
    \node at (0.8,4.6) {EC};
    \node at (0.8,3) {GOB};
    \node at (6,6.3) {O con};
    \node at (6,5.7) {impuesto};
    \node at (6,5) {O mer};
    \node at (2.4,5.5) {Impuesto al};
    \node at (2.4,5.1) {oferente};
    
\end{tikzpicture}

\end{multicols}
```

&nbsp; **Subsidios:** Los subsidios pueden ser utilizados para incentivar tanto la producción como el consumo. Un subsidio a los productores reduce sus costos de producción, lo que puede aumentar la oferta. Un subsidio a los consumidores reduce el precio efectivo que pagan, aumentando la demanda. Sin embargo, los subsidios también deben ser cuidadosamente diseñados para evitar distorsiones excesivas en el mercado.


```{=tex}
\begin{multicols}{2}

\begin{tikzpicture}[scale=0.9]

    % oferta = P(Q)=1+Q
    % demanda libre = P(Q)=5-Q
    % demanda con subsidio = 4-Q
    
    
    % Etiquetas en el eje P
    % Area excedente del consumidor
    \fill[orange!60] (0,3.5) -- (2.5,3.5) -- (0,6) -- cycle;
    \draw [line width=1pt](0,3.5) -- (2.5,3.5);
    
    % Area excedente del productor
    \fill[blue!50] (0,2.5) -- (2.5,2.5) -- (0,0) -- cycle;
    \draw [line width=1pt](0,2.5) -- (2.5,2.5);
    \draw [black!70](0,0) -- (2.5,2.5);
    
    % Area de impuesto recuadado.
    \fill[black!60] (0,2.5) -- (0,3.5) -- (2.5,3.5) -- (2.5,2.5)-- cycle;
    
    % perdida de eficiencia.
    \fill[black] (2,3) -- (2.5,2.5) -- (2.5,3.5) -- cycle;
    
    % demanda sin subsidio
    \draw [blue, line width=1pt](0,5) -- (5,0); %P(Q)=5-Q

    %demanda con subsidio
    \draw [blue, line width=1pt](0,6) -- (6,0);

    % oferta
    \draw [red, line width=1pt](0,1) -- (5,6); %P(Q)=1+Q
    
    % Eje x
    \draw[black, line width=2pt] (0,0) -- (5.98,0) node[right] {Q};
    \draw[black, line width=1pt] (5.86,-0.15) -- (6.01,0);
    \draw[black, line width=1pt] (5.86,0.15) -- (6.01,0);

    % eje y
    \draw[black, line width=2pt] (0,0) -- (0,5.98) node[right] {P};
    \draw[black, line width=1pt] (-0.15,5.86) -- (0,6.01);
    \draw[black, line width=1pt] (0.15,5.86) -- (0,6.01);

    %leyendas
    \node at (0.5,2) {EP};
    \node at (0.5,4) {EC};
    \node at (0.8,3) {GOB};
    \node at (4.9,2.5) {D con};
    \node at (5,2.1) {subsidio};
    \node at (3,1) {D mer};
    \node at (2.4,5.5) {Subsidio al};
    \node at (2.4,5.1) {demandante};
    
\end{tikzpicture}

\columnbreak

\begin{tikzpicture}[scale=0.9]

    % oferta = P(Q)=1+Q
    % demanda libre = P(Q)=5-Q
    % demanda con subsidio = 4-Q
    
    
    % Etiquetas en el eje P
    % Area excedente del consumidor
    \fill[orange!60] (0,3.5) -- (2.5,3.5) -- (0,6) -- cycle;
    \draw [line width=1pt](0,3.5) -- (2.5,3.5);
    
    % Area excedente del productor
    \fill[blue!50] (0,2.5) -- (2.5,2.5) -- (0,0) -- cycle;
    \draw [line width=1pt](0,2.5) -- (2.5,2.5);
    
    % Area de subsidio recuadado.
    \fill[black!60] (0,2.5) -- (0,3.5) -- (2.5,3.5) -- (2.5,2.5)-- cycle;
    
    % perdida de eficiencia.
    \fill[black] (2.5,2.5) -- (2.5,3.5) -- (2,3) -- cycle;
    
    % oferta sin subsidio
    \draw [red, line width=1pt](0,1) -- (4,5); %P(Q)=5-Q

    %demanda
    \draw [blue, line width=1pt](0,6) -- (6,0);

    % oferta
    \draw [red, line width=1pt](0,0) -- (5,5); %P(Q)=1+Q
    
    % Eje x
    \draw[black, line width=2pt] (0,0) -- (5.98,0) node[right] {Q};
    \draw[black, line width=1pt] (5.86,-0.15) -- (6.01,0);
    \draw[black, line width=1pt] (5.86,0.15) -- (6.01,0);

    % eje y
    \draw[black, line width=2pt] (0,0) -- (0,5.98) node[right] {P};
    \draw[black, line width=1pt] (-0.15,5.86) -- (0,6.01);
    \draw[black, line width=1pt] (0.15,5.86) -- (0,6.01);

    %leyendas
    \node at (0.5,2) {EP};
    \node at (0.5,4) {EC};
    \node at (0.8,3) {GOB};
    \node at (2.6,4.5) {O mer};
    \node at (4.5,3.5) {O con};
    \node at (4.5,3) {subsidio};
    \node at (2,5.5) {Subsidio al};
    \node at (2,5.1) {oferente};
    
\end{tikzpicture}

\end{multicols}
```

&nbsp; **Controles de Precios:**

- **Precios Máximos:** Un precio máximo establecido por debajo del precio de equilibrio del mercado puede causar escasez. Esto ocurre porque a un precio más bajo, la cantidad demandada aumenta mientras que la cantidad ofrecida disminuye. Los consumidores encuentran el bien más accesible, incrementando su demanda, pero los productores no están dispuestos a vender tanto debido al menor incentivo económico, lo que reduce la oferta.

- **Precios Mínimos:** Un precio mínimo por encima del precio de equilibrio del mercado genera un exceso de oferta. A este precio más alto, los productores están dispuestos a ofrecer más del bien o servicio, pero los consumidores no están dispuestos a comprar tanto, reduciendo la cantidad demandada.



```{=tex}

\begin{multicols}{2}

\begin{tikzpicture}

    % oferta = P(Q)=1+Q
    % demanda = P(Q)=5-Q
    
    
    % Etiquetas en el eje P
    % Area excedente del consumidor
    \fill[orange!60] (0,2.5) -- (0,5) -- (1.5,3.5) -- (1.5,2.5) -- cycle;
    
    % Area excedente del productor
    \fill[blue!60] (0,2.5) -- (1.5,2.5) -- (0,1) -- cycle;
    
    % perdida de eficiencia.
    \fill[black] (2,3) -- (1.5,3.5) -- (1.5,2.5) -- cycle;
    
    % demanda
    \draw [blue, line width=1pt](0,5) -- (5,0); %P(Q)=5-Q

    % oferta
    \draw [red, line width=1pt](0,1) -- (5,6); %P(Q)=1+Q
    
    \draw [line width=1pt](0,2.5) -- (6,2.5);
    
    % Eje x
    \draw[black, line width=2pt] (0,0) -- (5.98,0) node[right] {Q};
    \draw[black, line width=1pt] (5.86,-0.15) -- (6.01,0);
    \draw[black, line width=1pt] (5.86,0.15) -- (6.01,0);

    % eje y
    \draw[black, line width=2pt] (0,0) -- (0,5.98) node[right] {P};
    \draw[black, line width=1pt] (-0.15,5.86) -- (0,6.01);
    \draw[black, line width=1pt] (0.15,5.86) -- (0,6.01);

    %leyendas
    \node at (0.5,1.9) {EP};
    \node at (0.8,3.4) {EC};
    \draw [thick, decoration={brace, mirror, raise=5pt}, decorate] (1.5,2.5) -- (2.5,2.5) node[midway, below=8pt] {Escasez};
    \node at (5,2.9) {P Max};
    \node at (2.4,5.5) {Precio Máximo};
\end{tikzpicture}

\begin{tikzpicture}

    % oferta = P(Q)=1+Q
    % demanda = P(Q)=5-Q
    
    
    % Etiquetas en el eje P
    % Area excedente del consumidor
    \fill[orange!60] (0,3.5) -- (0,5) -- (1.5,3.5) -- cycle;
    
    % Area excedente del productor
    \fill[blue!60] (0,1) -- (0,3.5) -- (1.5,3.5) -- (1.5,2.5) -- cycle;
    
    % perdida de eficiencia.
    \fill[black] (2,3) -- (1.5,3.5) -- (1.5,2.5) -- cycle;
    
    % demanda
    \draw [blue, line width=1pt](0,5) -- (5,0); %P(Q)=5-Q

    % oferta
    \draw [red, line width=1pt](0,1) -- (5,6); %P(Q)=1+Q
    
    \draw [line width=1pt](0,3.5) -- (6,3.5);
    
    % Eje x
    \draw[black, line width=2pt] (0,0) -- (5.98,0) node[right] {Q};
    \draw[black, line width=1pt] (5.86,-0.15) -- (6.01,0);
    \draw[black, line width=1pt] (5.86,0.15) -- (6.01,0);

    % eje y
    \draw[black, line width=2pt] (0,0) -- (0,5.98) node[right] {P};
    \draw[black, line width=1pt] (-0.15,5.86) -- (0,6.01);
    \draw[black, line width=1pt] (0.15,5.86) -- (0,6.01);

    %leyendas
    \node at (0.5,2.5) {EP};
    \node at (0.5,4) {EC};
    \draw [thick, decoration={brace, raise=5pt}, decorate] (1.5,3.5) -- (2.5,3.5);
    \node at (5,3.9) {P Min};
    \node at (2,4) {Superávit};
    \node at (2.4,5.5) {Precio Mínimo};
    
\end{tikzpicture}

\end{multicols}
```
:::



::: {.content-visible when-format="html"}

&nbsp; **Impuestos:** Dependiendo de si los impuestos son impuestos a los vendedores o a los compradores, sus efectos pueden variar. Un impuesto sobre los vendedores puede contraer la oferta, ya que estos deben pagar una parte de sus ingresos al gobierno, lo que puede reducir su incentivo para producir. Por otro lado, un impuesto sobre los compradores puede reducir la demanda, ya que el bien se vuelve más caro para los consumidores.

```{r, engine='tikz',echo=FALSE,out.width="60%"}
#| fig-align: center
\begin{tikzpicture}

    % oferta = P(Q)=1+Q
    % demanda libre = P(Q)=5-Q
    % demanda con impuesto = 6-Q
    
    
    % Etiquetas en el eje P
    % Area excedente del consumidor
    \fill[orange!60] (0,4) -- (2,4) -- (0,6) -- cycle;
    \draw [line width=1pt](0,4) -- (2,4);
    
    % Area excedente del productor
    \fill[blue!50] (0,3) -- (2,3) -- (0,1) -- cycle;
    \draw [line width=1pt](0,3) -- (2,3);
    
    % Area de impuesto recuadado.
    \fill[black!60] (0,4) -- (2,4) -- (2,3) -- (0,3)-- cycle;
    
    % perdida de eficiencia.
    \fill[black] (2,3) -- (2,4) -- (2.5,3.5) -- cycle;
    
    % demanda sin impuesto
    \draw [blue, line width=1pt](0,5) -- (5,0); %P(Q)=5-Q

    %demanda con impuesto
    \draw [blue, line width=1pt](0,6) -- (6,0);

    % oferta
    \draw [red, line width=1pt](0,1) -- (5,6); %P(Q)=1+Q
       
    % Eje x
    \draw[black, line width=2pt] (0,0) -- (5.98,0) node[right] {Q};
    \draw[black, line width=1pt] (5.86,-0.15) -- (6.01,0);
    \draw[black, line width=1pt] (5.86,0.15) -- (6.01,0);

    % eje y
    \draw[black, line width=2pt] (0,0) -- (0,5.98) node[right] {P};
    \draw[black, line width=1pt] (-0.15,5.86) -- (0,6.01);
    \draw[black, line width=1pt] (0.15,5.86) -- (0,6.01);

    %leyendas
    \node at (0.8,2.6) {EP};
    \node at (0.8,4.6) {EC};
    \node at (0.8,3.6) {GOB};
    \node at (4.8,2.6) {D con};
    \node at (5.1,2) {impuesto};
    \node at (2.33,1.6) {D mer};
    \node at (2.4,5.5) {Impuesto al};
    \node at (2.4,5.1) {demandante};
    
\end{tikzpicture}

```

```{r, engine='tikz',echo=FALSE,out.width="60%"}
#| fig-align: center
\begin{tikzpicture}

    % oferta = P(Q)=1+Q
    % demanda libre = P(Q)=5-Q
    % demanda con impuesto = 6-Q
    
    
    % Etiquetas en el eje P
    % Area excedente del consumidor
    \fill[orange!60] (0,3.5) -- (2.5,3.5) -- (0,6) -- cycle;
    
    % Area excedente del productor
    \fill[blue!50] (0,2.5) -- (2.5,2.5) -- (0,0) -- cycle;
    
    % Area de impuesto recuadado.
    \fill[black!60] (0,2.5) -- (0,3.5) -- (2.5,3.5) -- (2.5,2.5)-- cycle;
    
    % perdida de eficiencia.
    \fill[black] (2.5,3.5) -- (2.5,2.5) -- (3,3) -- cycle;
    
    % oferta sin impuesto
    \draw [red, line width=1pt](0,0) -- (5,5); %P(Q)=5-Q
    \draw [line width=1pt](0,2.5) -- (2.5,2.5);
    \draw [line width=1pt](0,3.5) -- (2.5,3.5);

    %demanda con impuesto
    \draw [blue, line width=1pt](0,6) -- (6,0);

    % oferta
    \draw [red, line width=1pt](0,1) -- (5,6); %P(Q)=1+Q
    
    % Eje x
    \draw[black, line width=2pt] (0,0) -- (5.98,0) node[right] {Q};
    \draw[black, line width=1pt] (5.86,-0.15) -- (6.01,0);
    \draw[black, line width=1pt] (5.86,0.15) -- (6.01,0);

    % eje y
    \draw[black, line width=2pt] (0,0) -- (0,5.98) node[right] {P};
    \draw[black, line width=1pt] (-0.15,5.86) -- (0,6.01);
    \draw[black, line width=1pt] (0.15,5.86) -- (0,6.01);

    %leyendas
    \node at (0.8,1.3) {EP};
    \node at (0.8,4.6) {EC};
    \node at (0.8,3) {GOB};
    \node at (6,6.3) {O con};
    \node at (6,5.7) {impuesto};
    \node at (6,5) {O mer};
    \node at (2.4,5.5) {Impuesto al};
    \node at (2.4,5.1) {oferente};
    
\end{tikzpicture}

```

&nbsp; **Subsidios:** Los subsidios pueden ser utilizados para incentivar tanto la producción como el consumo. Un subsidio a los productores reduce sus costos de producción, lo que puede aumentar la oferta. Un subsidio a los consumidores reduce el precio efectivo que pagan, aumentando la demanda. Sin embargo, los subsidios también deben ser cuidadosamente diseñados para evitar distorsiones excesivas en el mercado.

```{r, engine='tikz',echo=FALSE,out.width="60%"}
#| fig-align: center
\begin{tikzpicture}

    % oferta = P(Q)=1+Q
    % demanda libre = P(Q)=5-Q
    % demanda con subsidio = 4-Q
    
    
    % Etiquetas en el eje P
    % Area excedente del consumidor
    \fill[orange!60] (0,3.5) -- (2.5,3.5) -- (0,6) -- cycle;
    \draw [line width=1pt](0,3.5) -- (2.5,3.5);
    
    % Area excedente del productor
    \fill[blue!50] (0,2.5) -- (2.5,2.5) -- (0,0) -- cycle;
    \draw [line width=1pt](0,2.5) -- (2.5,2.5);
    \draw [black!70](0,0) -- (2.5,2.5);
    
    % Area de impuesto recuadado.
    \fill[black!60] (0,2.5) -- (0,3.5) -- (2.5,3.5) -- (2.5,2.5)-- cycle;
    
    % perdida de eficiencia.
    \fill[black] (2,3) -- (2.5,2.5) -- (2.5,3.5) -- cycle;
    
    % demanda sin subsidio
    \draw [blue, line width=1pt](0,5) -- (5,0); %P(Q)=5-Q

    %demanda con subsidio
    \draw [blue, line width=1pt](0,6) -- (6,0);

    % oferta
    \draw [red, line width=1pt](0,1) -- (5,6); %P(Q)=1+Q
    
    % Eje x
    \draw[black, line width=2pt] (0,0) -- (5.98,0) node[right] {Q};
    \draw[black, line width=1pt] (5.86,-0.15) -- (6.01,0);
    \draw[black, line width=1pt] (5.86,0.15) -- (6.01,0);

    % eje y
    \draw[black, line width=2pt] (0,0) -- (0,5.98) node[right] {P};
    \draw[black, line width=1pt] (-0.15,5.86) -- (0,6.01);
    \draw[black, line width=1pt] (0.15,5.86) -- (0,6.01);

    %leyendas
    \node at (0.5,2) {EP};
    \node at (0.5,4) {EC};
    \node at (0.8,3) {GOB};
    \node at (4.9,2.5) {D con};
    \node at (5,2.1) {subsidio};
    \node at (3,1) {D mer};
    \node at (2.4,5.5) {Subsidio al};
    \node at (2.4,5.1) {demandante};
    
\end{tikzpicture}

```

```{r, engine='tikz',echo=FALSE,out.width="60%"}
#| fig-align: center
\begin{tikzpicture}

    % oferta = P(Q)=1+Q
    % demanda libre = P(Q)=5-Q
    % demanda con subsidio = 4-Q
    
    
    % Etiquetas en el eje P
    % Area excedente del consumidor
    \fill[orange!60] (0,3.5) -- (2.5,3.5) -- (0,6) -- cycle;
    \draw [line width=1pt](0,3.5) -- (2.5,3.5);
    
    % Area excedente del productor
    \fill[blue!50] (0,2.5) -- (2.5,2.5) -- (0,0) -- cycle;
    \draw [line width=1pt](0,2.5) -- (2.5,2.5);
    
    % Area de subsidio recuadado.
    \fill[black!60] (0,2.5) -- (0,3.5) -- (2.5,3.5) -- (2.5,2.5)-- cycle;
    
    % perdida de eficiencia.
    \fill[black] (2.5,2.5) -- (2.5,3.5) -- (2,3) -- cycle;
    
    % oferta sin subsidio
    \draw [red, line width=1pt](0,1) -- (4,5); %P(Q)=5-Q

    %demanda
    \draw [blue, line width=1pt](0,6) -- (6,0);

    % oferta
    \draw [red, line width=1pt](0,0) -- (5,5); %P(Q)=1+Q
    
    % Eje x
    \draw[black, line width=2pt] (0,0) -- (5.98,0) node[right] {Q};
    \draw[black, line width=1pt] (5.86,-0.15) -- (6.01,0);
    \draw[black, line width=1pt] (5.86,0.15) -- (6.01,0);

    % eje y
    \draw[black, line width=2pt] (0,0) -- (0,5.98) node[right] {P};
    \draw[black, line width=1pt] (-0.15,5.86) -- (0,6.01);
    \draw[black, line width=1pt] (0.15,5.86) -- (0,6.01);

    %leyendas
    \node at (0.5,2) {EP};
    \node at (0.5,4) {EC};
    \node at (0.8,3) {GOB};
    \node at (2.6,4.5) {O mer};
    \node at (4.5,3.5) {O con};
    \node at (4.5,3) {subsidio};
    \node at (2,5.5) {Subsidio al};
    \node at (2,5.1) {oferente};
    
\end{tikzpicture}

```

&nbsp; **Controles de Precios:**

- **Precios Máximos:** Un precio máximo establecido por debajo del precio de equilibrio del mercado puede causar escasez. Esto ocurre porque a un precio más bajo, la cantidad demandada aumenta mientras que la cantidad ofrecida disminuye. Los consumidores encuentran el bien más accesible, incrementando su demanda, pero los productores no están dispuestos a vender tanto debido al menor incentivo económico, lo que reduce la oferta.

- **Precios Mínimos:** Un precio mínimo por encima del precio de equilibrio del mercado genera un exceso de oferta. A este precio más alto, los productores están dispuestos a ofrecer más del bien o servicio, pero los consumidores no están dispuestos a comprar tanto, reduciendo la cantidad demandada.



```{r, engine='tikz',echo=FALSE,out.width="60%"}
#| fig-align: center
\begin{tikzpicture}
    % oferta = P(Q)=1+Q
    % demanda = P(Q)=5-Q
    
    
    % Etiquetas en el eje P
    % Area excedente del consumidor
    \fill[orange!60] (0,2.5) -- (0,5) -- (1.5,3.5) -- (1.5,2.5) -- cycle;
    
    % Area excedente del productor
    \fill[blue!60] (0,2.5) -- (1.5,2.5) -- (0,1) -- cycle;
    
    % perdida de eficiencia.
    \fill[black] (2,3) -- (1.5,3.5) -- (1.5,2.5) -- cycle;
    
    % demanda
    \draw [blue, line width=1pt](0,5) -- (5,0); %P(Q)=5-Q

    % oferta
    \draw [red, line width=1pt](0,1) -- (5,6); %P(Q)=1+Q
    
    \draw [line width=1pt](0,2.5) -- (6,2.5);
    
    % Eje x
    \draw[black, line width=2pt] (0,0) -- (5.98,0) node[right] {Q};
    \draw[black, line width=1pt] (5.86,-0.15) -- (6.01,0);
    \draw[black, line width=1pt] (5.86,0.15) -- (6.01,0);

    % eje y
    \draw[black, line width=2pt] (0,0) -- (0,5.98) node[right] {P};
    \draw[black, line width=1pt] (-0.15,5.86) -- (0,6.01);
    \draw[black, line width=1pt] (0.15,5.86) -- (0,6.01);

    %leyendas
    \node at (0.5,1.9) {EP};
    \node at (0.8,3.4) {EC};
    \draw (1.5,2.5) -- (2.5,2.5) node[midway, below=8pt] {Escasez};
    \node at (5,2.9) {P Max};
    \node at (2.4,5.5) {Precio Máximo};
\end{tikzpicture}
```

```{r, engine='tikz',echo=FALSE,out.width="60%"}
#| fig-align: center
\begin{tikzpicture}

    % oferta = P(Q)=1+Q
    % demanda = P(Q)=5-Q
    
    
    % Etiquetas en el eje P
    % Area excedente del consumidor
    \fill[orange!60] (0,3.5) -- (0,5) -- (1.5,3.5) -- cycle;
    
    % Area excedente del productor
    \fill[blue!60] (0,1) -- (0,3.5) -- (1.5,3.5) -- (1.5,2.5) -- cycle;
    
    % perdida de eficiencia.
    \fill[black] (2,3) -- (1.5,3.5) -- (1.5,2.5) -- cycle;
    
    % demanda
    \draw [blue, line width=1pt](0,5) -- (5,0); %P(Q)=5-Q

    % oferta
    \draw [red, line width=1pt](0,1) -- (5,6); %P(Q)=1+Q
    
    \draw [line width=1pt](0,3.5) -- (6,3.5);
    
    % Eje x
    \draw[black, line width=2pt] (0,0) -- (5.98,0) node[right] {Q};
    \draw[black, line width=1pt] (5.86,-0.15) -- (6.01,0);
    \draw[black, line width=1pt] (5.86,0.15) -- (6.01,0);

    % eje y
    \draw[black, line width=2pt] (0,0) -- (0,5.98) node[right] {P};
    \draw[black, line width=1pt] (-0.15,5.86) -- (0,6.01);
    \draw[black, line width=1pt] (0.15,5.86) -- (0,6.01);

    %leyendas
    \node at (0.5,2.5) {EP};
    \node at (0.5,4) {EC};
    \draw (1.5,3.5) -- (2.5,3.5);
    \node at (5,3.9) {P Min};
    \node at (2,4) {Superávit};
    \node at (2.4,5.5) {Precio Mínimo};
    
\end{tikzpicture}
```
:::

&nbsp; **Ejemplos Prácticos:**

- **Mercados de Alquiler:** En ciudades con altos precios de alquiler, un control de precios puede mejorar la accesibilidad, pero también puede reducir la oferta de viviendas si los propietarios no encuentran rentable alquilar a precios controlados.

- **Mercado Laboral:** El ejemplo del salario mínimo mostró cómo la intervención en el mercado laboral puede tener efectos mixtos. Mientras que un salario mínimo más alto puede aumentar los ingresos de los trabajadores, también puede reducir las oportunidades de empleo.

- **Impuestos al Tabaco:** Un impuesto al tabaco puede reducir el consumo debido al aumento del precio, lo que puede ser deseable desde una perspectiva de salud pública. Sin embargo, este impuesto también puede tener efectos regresivos si afecta desproporcionadamente a los consumidores de bajos ingresos.


## Comercio internacional:

  Existe un término que se llama **precio mundial** que hace referencia al valor del costo de oportunidad. Esto hace que exista una ventaja comparativa en cada país que incentiva a cada país a especializarse en algún o algunos bienes específicos.

  Para saber si conviene importar o exportar se hace un diagrama agregando el precio mundial y el excedente al exportar o importar un bien.

&nbsp; **Exportaciones.**

  En el caso de una economía local, que tenga un precio en el equilibrio menor que el del precio mundial y decida exportar, tendrá un gráfico, donde `BE'' es el beneficio de exportación y`PM'' es el precio mundial, de la siguiente manera:


```{r, engine='tikz',echo=FALSE,out.width="50%"}
#| fig-align: center
\begin{tikzpicture}

    % Area beneficio de importación.
    \fill[orange!60] (2,3) -- (1,4) -- (3,4) -- cycle;
    
    % demanda
    \draw [blue, line width=1pt](0,5) -- (5,0); %P(Q)=5-Q

    % oferta
    \draw [red, line width=1pt](0,1) -- (5,6); %P(Q)=1+Q
    
    % Rectas del precio mundial.
    \draw (0,4) -- (4,4);
    
    % Eje x
    \draw[black, line width=2pt] (0,0) -- (5.98,0) node[right] {Q};
    \draw[black, line width=1pt] (5.86,-0.15) -- (6.01,0);
    \draw[black, line width=1pt] (5.86,0.15) -- (6.01,0);

    % eje y
    \draw[black, line width=2pt] (0,0) -- (0,5.98) node[right] {P};
    \draw[black, line width=1pt] (-0.15,5.86) -- (0,6.01);
    \draw[black, line width=1pt] (0.15,5.86) -- (0,6.01);

    %leyendas
    \node at (2,3.5) {BE};
    \node at (-0.5,4) {PM};
    \node at (2,5) {Exportación};
    
\end{tikzpicture}
```

  **Importaciones.**

  Para el caso de las importaciones sucede porque el precio de equilibrio local es más alto que el precio mundial. Entonces, los consumidores deciden importar. En este caso, llamaremos a "BI" como lo que no se pierde por la decisión de importar.

\newpage

```{r, engine='tikz',echo=FALSE,out.width="50%"}
#| fig-align: center
\begin{tikzpicture}

    % Area beneficio de importación.
    \fill[orange!60] (2,3) -- (1,2) -- (3,2) -- cycle;
    
    % demanda
    \draw [blue, line width=1pt](0,5) -- (5,0); %P(Q)=5-Q

    % oferta
    \draw [red, line width=1pt](0,1) -- (5,6); %P(Q)=1+Q
    
    % Rectas del precio mundial.
    \draw (0,2) -- (4,2);
    
    % Eje x
    \draw[black, line width=2pt] (0,0) -- (5.98,0) node[right] {Q};
    \draw[black, line width=1pt] (5.86,-0.15) -- (6.01,0);
    \draw[black, line width=1pt] (5.86,0.15) -- (6.01,0);

    % eje y
    \draw[black, line width=2pt] (0,0) -- (0,5.98) node[right] {P};
    \draw[black, line width=1pt] (-0.15,5.86) -- (0,6.01);
    \draw[black, line width=1pt] (0.15,5.86) -- (0,6.01);

    %leyendas
    \node at (2,2.4) {BI};
    \node at (-0.5,3) {PM};
    \node at (2,5) {Importación};
    
    
\end{tikzpicture}
```

  **Arancel:**

  El **arancel** por su parte es un impuesto a los productos traídos del extranjero creando que el precio de estos suba. Esto influye en los consumidores del país, porque el valor de lo que compren va a ser igual a la suma del arancel y el precio mundial. En el gráfico "Ar" lo llamaremos arancel, el área negra será la perdida de eficiencia y "PA", lo que gana el gobierno por medio del arancel.

```{r, engine='tikz',echo=FALSE,out.width="50%"}
#| fig-align: center
\begin{tikzpicture}

    
    % Area beneficio de importación.
    \fill[orange!60] (1,2) -- (2,3) -- (3,2) -- cycle;
    
    % Area de lo perdido por el arancel.
    \fill[blue!60] (1,1) -- (1,2) -- (3,2) -- (3,1) -- cycle;
    % Area de la perdida de eficiencia.
    \fill[black] (0,1) -- (1,2) -- (1,1) -- cycle;
    \fill[black] (3,1) -- (3,2) -- (4,1) -- cycle;
    
    % demanda
    \draw [blue, line width=1pt](0,5) -- (5,0); %P(Q)=5-Q

    % oferta
    \draw [red, line width=1pt](0,1) -- (5,6); %P(Q)=1+Q
    
    % Rectas del precio mundial.
    \draw (0,1) -- (4,1);
    %Recta del arancel. 
    \draw (0,2) -- (3,2);
    
    % Eje x
    \draw[black, line width=2pt] (0,0) -- (5.98,0) node[right] {Q};
    \draw[black, line width=1pt] (5.86,-0.15) -- (6.01,0);
    \draw[black, line width=1pt] (5.86,0.15) -- (6.01,0);

    % eje y
    \draw[black, line width=2pt] (0,0) -- (0,5.98) node[right] {P};
    \draw[black, line width=1pt] (-0.15,5.86) -- (0,6.01);
    \draw[black, line width=1pt] (0.15,5.86) -- (0,6.01);

    %leyendas
    \node at (-0.5,3) {PM};

    %leyendas
    \node at (-0.5,1.2) {Ar};
    \node at (2,2.5) {BI};
    \node at (2,1.5) {PA};
    \node at (-0.5,0.4) {PM};
    \node at (2,5) {Arancel};
    
\end{tikzpicture}
```

## Consecuencias de la intervención en los participantes de un mercado.

  Como vimos en los gráficos anteriores al hacer una intervención en el mercado, algunos participantes pueden ganar o perder excedente. Aun así, es importante aclarar que un mercado intervenido, siempre tendrá su dosis de ineficiencia. En las siguientes tablas veremos como afecta en cada tipo de intervención.

::: {.content-visible when-format="pdf"}
```{=tex}
\begin{table}[H]
    \centering
    \begin{tabular}{|p{45mm}|p{30mm}|p{30mm}|}
        \hline
        Intervención & Demandante & Oferente \\
        \hline
        Impuesto & Pierde excedente & Pierde excedente \\
        \hline
        Subsidio & Gana excedente & Gana excedente \\
        \hline
        Fijación precio máximo & Pierde excedente & Gana excedente \\
        \hline
        Fijación precio mínimo & Gana excedente & Pierde excedente \\
        \hline
    \end{tabular}
    \caption{Intervención I.}
    \label{tab:my_label}
\end{table}
```
:::

::: {.content-visible when-format="html"}
```{=html}
<!DOCTYPE html>
<html lang="es">
<head>
    <meta charset="UTF-8">
    <meta name="viewport" content="width=device-width, initial-scale=1.0">
    <title>Tabla de Intervención</title>
    <style>
        table {
            border-collapse: collapse;
            width: 100%;
        }
        th, td {
            border: 1px solid #dddddd;
            text-align: left;
            padding: 8px;
        }
        th {
            background-color: #f2f2f2;
        }
    </style>
</head>
<body>

<table>
    <thead>
        <tr>
            <th>Intervención</th>
            <th>Demandante</th>
            <th>Oferente</th>
        </tr>
    </thead>
    <tbody>
        <tr>
            <td>Impuesto</td>
            <td>Pierde excedente</td>
            <td>Pierde excedente</td>
        </tr>
        <tr>
            <td>Subsidio</td>
            <td>Gana excedente</td>
            <td>Gana excedente</td>
        </tr>
        <tr>
            <td>Fijación precio máximo</td>
            <td>Pierde excedente</td>
            <td>Gana excedente</td>
        </tr>
        <tr>
            <td>Fijación precio mínimo</td>
            <td>Gana excedente</td>
            <td>Pierde excedente</td>
        </tr>
    </tbody>
</table>

</body>
</html>
```
:::

  Para el caso del comercio internacional sería de la siguiente forma:

::: {.content-visible when-format="pdf"}
```{=tex}
\begin{table}[H]
    \centering
    \begin{tabular}{|p{48mm}|p{30mm}|p{30mm}|p{30mm}|}
        \hline
        Intervención & Productor local & Productor internacional. & Demandante local \\
        \hline
        Aplicar arancel o cerrarse al mercado internacional. & Gana excedente & Pierde excedente en dicho lugar & Pierde excedente \\
        \hline
        Eliminar arancel o abrirse al mercado internacional. & Pierde excedente & Gana excedente en dicho lugar & Gana excedente \\
        \hline
    \end{tabular}
    \caption{Intervención II.}
    \label{tab:my_label}
\end{table}
```
:::

::: {.content-visible when-format="html"}
```{=html}
<!DOCTYPE html>
<html lang="es">
<head>
    <meta charset="UTF-8">
    <meta name="viewport" content="width=device-width, initial-scale=1.0">
    <title>Tabla de Intervención II</title>
    <style>
        table {
            border-collapse: collapse;
            width: 100%;
        }
        th, td {
            border: 1px solid #dddddd;
            text-align: left;
            padding: 8px;
        }
        th {
            background-color: #f2f2f2;
        }
    </style>
</head>
<body>

<table>
    <thead>
        <tr>
            <th>Intervención</th>
            <th>Productor local</th>
            <th>Productor internacional</th>
            <th>Demandante local</th>
        </tr>
    </thead>
    <tbody>
        <tr>
            <td>Aplicar arancel o cerrarse al mercado internacional.</td>
            <td>Gana excedente</td>
            <td>Pierde excedente en dicho lugar</td>
            <td>Pierde excedente</td>
        </tr>
        <tr>
            <td>Eliminar arancel o abrirse al mercado internacional.</td>
            <td>Pierde excedente</td>
            <td>Gana excedente en dicho lugar</td>
            <td>Gana excedente</td>
        </tr>
    </tbody>
</table>

</body>
</html>
```
:::
