# Intervenciones del mercado.
## Economía de bienestar:
&nbsp; La economía de bien estar se basa en la disposición de un comprador a pagar o un productor a producir. Por lo que se puede ver desde el punto de vista del oferente y del demandante:

&nbsp; En el siguiente gráfico veremos de forma clara la representación de ambos puntos de vista:

```{r, engine='tikz',echo=FALSE,out.width="60%"}
#| fig-align: center

\begin{tikzpicture}

    % oferta = P(Q)=1+Q
    % demanda = P(Q)=5-Q
    
    
    % Etiquetas en el eje P
    % Area excedente del consumidor
    \fill[orange!60] (0,3) -- (2,3) -- (0,5) -- cycle;
    
    % Area excedente del productor
    \fill[blue!60] (0,3) -- (2,3) -- (0,1) -- cycle;
    
    % demanda
    \draw [blue, line width=1pt](0,5) -- (5,0); %P(Q)=5-Q

    % oferta
    \draw [red, line width=1pt](0,1) -- (5,6); %P(Q)=1+Q
    
    \node at (-0.5,1.33) {$P_i$};
    
    % Etiquetas en el eje Q
    \node[below] at (2,-0.1) {$Q_i$};
    
    % Rectas que intersectan los ejes con la intersecion de la D y O.
    \draw[dashed] (0,1.33) -- (2,3);
    \draw[dashed] (2,0) -- (2,3);
    
    % Eje x
    \draw[black, line width=2pt] (0,0) -- (5.98,0) node[right] {Q};
    \draw[black, line width=1pt] (5.86,-0.15) -- (6.01,0);
    \draw[black, line width=1pt] (5.86,0.15) -- (6.01,0);

    % eje y
    \draw[black, line width=2pt] (0,0) -- (0,5.98) node[right] {P};
    \draw[black, line width=1pt] (-0.15,5.86) -- (0,6.01);
    \draw[black, line width=1pt] (0.15,5.86) -- (0,6.01);

    %leyendas
    \node at (0.8,2.6) {EP};
    \node at (0.8,3.4) {EC};
    
\end{tikzpicture}
```

&nbsp; Donde ``EC'' es el excedente del consumidor y ``EP'' es el excedente del productor.

&nbsp; **Excedente del consumidor:**

&nbsp; Se calcula como el precio que está dispuesto a pagar el consumidor menos lo que paga. De forma puntual se puede formular como:
$$
ec = p_c - P_e
$$

&nbsp; Donde $ec$ es el excedente de un consumidor especifico, $p_c$ es el precio máximo dispuesto a pagar y $P_e$ el precio en el equilibrio.

&nbsp; De forma general es el área marcada con naranjo en el gráfico, pero también lo puedes calcular con la siguiente formula.
$$
EC = \int_{0}^{Q_e}{P_d(Q)-P_e \ dQ}
$$

&nbsp; Donde “$P_e$” es el precio de equilibrio y “$Q_0$”, es la cantidad en el equilibrio.

&nbsp; **Excedente del productor:**

&nbsp; De forma general es el área marcada con naranjo en el gráfico, pero también lo puedes calcular con la siguiente formula.
$$
EC = \int_{0}^{Q_e}{P_e-P_s(Q) \ dQ}
$$

## Intervención del gobierno:

&nbsp; Las intervenciones estatales son cambios forzados que hace el gobierno a un mercado, estos generan una pérdida de eficiencia, también llamada **peso muerto**, esto hace que cambien las decisiones de las personas.

&nbsp; Una de las formas de intervención del gobierno es agregar por ley un **precio máximo**, este es el precio máximo legal, y también puede agregar un **precio mínimo** que es el precio mínimo legal. Si el precio máximo esta por sobre el equilibrio no influye en el mercado, pero si esta por debajo, genera escasez. Por otro lado, si el precio mínimo esta por debajo del equilibrio, no influye en el mercado. Por el contrario, si esta sobre el equilibrio genera superávit.

&nbsp; Para que el gobierno se financie, les agrega un impuesto a los productos que hará subir el costo y precio de estos, dicho de otra forma el excedente del consumidor y productor disminuye, y ambos pagan la misma cantidad de impuesto al comprar o vender ese producto.

&nbsp; También existen otras intervenciones del estado, como, por ejemplo, el subsidio, se le conoce como el impuesto negativo, ya que, el consumidor paga menos. Igual que los impuestos, pero de forma contraría, la financiación del estado es repartido equitativamente entre los participantes de ese mercado. 

&nbsp; Los siguientes gráficos son posibles ejemplos de ambas situaciones. Donde, ``O mer'' es oferta sin impuesto o subsidio, ``D mer'' es demanda sin impuesto o subsidio, el área negra es la perdida de eficiencia o peso muerto, ``GOB'' es lo que recibe o financia el gobierno, dependiendo si es impuesto o subsidio respectivamente y EC y EP son los excedentes del consumidor y productor respectivamente.


::: {.content-visible when-format="pdf"}
```{=tex}
\begin{multicols}{2}

\begin{tikzpicture}

    % oferta = P(Q)=1+Q
    % demanda libre = P(Q)=5-Q
    % demanda con impuesto = 6-Q
    
    
    % Etiquetas en el eje P
    % Area excedente del consumidor
    \fill[orange!60] (0,4) -- (2,4) -- (0,6) -- cycle;
    \draw [line width=1pt](0,4) -- (2,4);
    
    % Area excedente del productor
    \fill[blue!50] (0,3) -- (2,3) -- (0,1) -- cycle;
    \draw [line width=1pt](0,3) -- (2,3);
    
    % Area de impuesto recuadado.
    \fill[black!60] (0,4) -- (2,4) -- (2,3) -- (0,3)-- cycle;
    
    % perdida de eficiencia.
    \fill[black] (2,3) -- (2,4) -- (2.5,3.5) -- cycle;
    
    % demanda sin impuesto
    \draw [blue, line width=1pt](0,5) -- (5,0); %P(Q)=5-Q

    %demanda con impuesto
    \draw [blue, line width=1pt](0,6) -- (6,0);

    % oferta
    \draw [red, line width=1pt](0,1) -- (5,6); %P(Q)=1+Q
       
    % Eje x
    \draw[black, line width=2pt] (0,0) -- (5.98,0) node[right] {Q};
    \draw[black, line width=1pt] (5.86,-0.15) -- (6.01,0);
    \draw[black, line width=1pt] (5.86,0.15) -- (6.01,0);

    % eje y
    \draw[black, line width=2pt] (0,0) -- (0,5.98) node[right] {P};
    \draw[black, line width=1pt] (-0.15,5.86) -- (0,6.01);
    \draw[black, line width=1pt] (0.15,5.86) -- (0,6.01);

    %leyendas
    \node at (0.8,2.6) {EP};
    \node at (0.8,4.6) {EC};
    \node at (0.8,3.6) {GOB};
    \node at (4.8,2.6) {D con};
    \node at (5.1,2) {impuesto};
    \node at (2.33,1.6) {D mer};
    \node at (2.4,5.5) {Impuesto al};
    \node at (2.4,5.1) {demandante};
    
\end{tikzpicture}

\begin{tikzpicture}

    % oferta = P(Q)=1+Q
    % demanda libre = P(Q)=5-Q
    % demanda con impuesto = 6-Q
    
    
    % Etiquetas en el eje P
    % Area excedente del consumidor
    \fill[orange!60] (0,3.5) -- (2.5,3.5) -- (0,6) -- cycle;
    
    % Area excedente del productor
    \fill[blue!50] (0,2.5) -- (2.5,2.5) -- (0,0) -- cycle;
    
    % Area de impuesto recuadado.
    \fill[black!60] (0,2.5) -- (0,3.5) -- (2.5,3.5) -- (2.5,2.5)-- cycle;
    
    % perdida de eficiencia.
    \fill[black] (2.5,3.5) -- (2.5,2.5) -- (3,3) -- cycle;
    
    % oferta sin impuesto
    \draw [red, line width=1pt](0,0) -- (5,5); %P(Q)=5-Q
    \draw [line width=1pt](0,2.5) -- (2.5,2.5);
    \draw [line width=1pt](0,3.5) -- (2.5,3.5);

    %demanda con impuesto
    \draw [blue, line width=1pt](0,6) -- (6,0);

    % oferta
    \draw [red, line width=1pt](0,1) -- (5,6); %P(Q)=1+Q
    
    % Eje x
    \draw[black, line width=2pt] (0,0) -- (5.98,0) node[right] {Q};
    \draw[black, line width=1pt] (5.86,-0.15) -- (6.01,0);
    \draw[black, line width=1pt] (5.86,0.15) -- (6.01,0);

    % eje y
    \draw[black, line width=2pt] (0,0) -- (0,5.98) node[right] {P};
    \draw[black, line width=1pt] (-0.15,5.86) -- (0,6.01);
    \draw[black, line width=1pt] (0.15,5.86) -- (0,6.01);

    %leyendas
    \node at (0.8,1.3) {EP};
    \node at (0.8,4.6) {EC};
    \node at (0.8,3) {GOB};
    \node at (6,6.3) {O con};
    \node at (6,5.7) {impuesto};
    \node at (6,5) {O mer};
    \node at (2.4,5.5) {Impuesto al};
    \node at (2.4,5.1) {oferente};
    
\end{tikzpicture}

\end{multicols}

\begin{multicols}{2}

\begin{tikzpicture}

    % oferta = P(Q)=1+Q
    % demanda libre = P(Q)=5-Q
    % demanda con subsidio = 4-Q
    
    
    % Etiquetas en el eje P
    % Area excedente del consumidor
    \fill[orange!60] (0,3.5) -- (2.5,3.5) -- (0,6) -- cycle;
    \draw [line width=1pt](0,3.5) -- (2.5,3.5);
    
    % Area excedente del productor
    \fill[blue!50] (0,2.5) -- (2.5,2.5) -- (0,0) -- cycle;
    \draw [line width=1pt](0,2.5) -- (2.5,2.5);
    \draw [black!70](0,0) -- (2.5,2.5);
    
    % Area de impuesto recuadado.
    \fill[black!60] (0,2.5) -- (0,3.5) -- (2.5,3.5) -- (2.5,2.5)-- cycle;
    
    % perdida de eficiencia.
    \fill[black] (2,3) -- (2.5,2.5) -- (2.5,3.5) -- cycle;
    
    % demanda sin subsidio
    \draw [blue, line width=1pt](0,5) -- (5,0); %P(Q)=5-Q

    %demanda con subsidio
    \draw [blue, line width=1pt](0,6) -- (6,0);

    % oferta
    \draw [red, line width=1pt](0,1) -- (5,6); %P(Q)=1+Q
    
    % Eje x
    \draw[black, line width=2pt] (0,0) -- (5.98,0) node[right] {Q};
    \draw[black, line width=1pt] (5.86,-0.15) -- (6.01,0);
    \draw[black, line width=1pt] (5.86,0.15) -- (6.01,0);

    % eje y
    \draw[black, line width=2pt] (0,0) -- (0,5.98) node[right] {P};
    \draw[black, line width=1pt] (-0.15,5.86) -- (0,6.01);
    \draw[black, line width=1pt] (0.15,5.86) -- (0,6.01);

    %leyendas
    \node at (0.5,2) {EP};
    \node at (0.5,4) {EC};
    \node at (0.8,3) {GOB};
    \node at (4.9,2.5) {D con};
    \node at (5,2.1) {subsidio};
    \node at (3,1) {D mer};
    \node at (2.4,5.5) {Subsidio al};
    \node at (2.4,5.1) {demandante};
    
\end{tikzpicture}

\begin{tikzpicture}

    % oferta = P(Q)=1+Q
    % demanda libre = P(Q)=5-Q
    % demanda con subsidio = 4-Q
    
    
    % Etiquetas en el eje P
    % Area excedente del consumidor
    \fill[orange!60] (0,3.5) -- (2.5,3.5) -- (0,6) -- cycle;
    \draw [line width=1pt](0,3.5) -- (2.5,3.5);
    
    % Area excedente del productor
    \fill[blue!50] (0,2.5) -- (2.5,2.5) -- (0,0) -- cycle;
    \draw [line width=1pt](0,2.5) -- (2.5,2.5);
    
    % Area de subsidio recuadado.
    \fill[black!60] (0,2.5) -- (0,3.5) -- (2.5,3.5) -- (2.5,2.5)-- cycle;
    
    % perdida de eficiencia.
    \fill[black] (2.5,2.5) -- (2.5,3.5) -- (2,3) -- cycle;
    
    % oferta sin subsidio
    \draw [red, line width=1pt](0,1) -- (4,5); %P(Q)=5-Q

    %demanda
    \draw [blue, line width=1pt](0,6) -- (6,0);

    % oferta
    \draw [red, line width=1pt](0,0) -- (5,5); %P(Q)=1+Q
    
    % Eje x
    \draw[black, line width=2pt] (0,0) -- (5.98,0) node[right] {Q};
    \draw[black, line width=1pt] (5.86,-0.15) -- (6.01,0);
    \draw[black, line width=1pt] (5.86,0.15) -- (6.01,0);

    % eje y
    \draw[black, line width=2pt] (0,0) -- (0,5.98) node[right] {P};
    \draw[black, line width=1pt] (-0.15,5.86) -- (0,6.01);
    \draw[black, line width=1pt] (0.15,5.86) -- (0,6.01);

    %leyendas
    \node at (0.5,2) {EP};
    \node at (0.5,4) {EC};
    \node at (0.8,3) {GOB};
    \node at (2.6,4.5) {O mer};
    \node at (4.5,3.5) {O con};
    \node at (4.5,3) {subsidio};
    \node at (2,5.5) {Subsidio al};
    \node at (2,5.1) {oferente};
    
\end{tikzpicture}

\end{multicols}





\newpage

\begin{multicols}{2}

\begin{tikzpicture}

    % oferta = P(Q)=1+Q
    % demanda = P(Q)=5-Q
    
    
    % Etiquetas en el eje P
    % Area excedente del consumidor
    \fill[orange!60] (0,2.5) -- (0,5) -- (1.5,3.5) -- (1.5,2.5) -- cycle;
    
    % Area excedente del productor
    \fill[blue!60] (0,2.5) -- (1.5,2.5) -- (0,1) -- cycle;
    
    % perdida de eficiencia.
    \fill[black] (2,3) -- (1.5,3.5) -- (1.5,2.5) -- cycle;
    
    % demanda
    \draw [blue, line width=1pt](0,5) -- (5,0); %P(Q)=5-Q

    % oferta
    \draw [red, line width=1pt](0,1) -- (5,6); %P(Q)=1+Q
    
    \draw [line width=1pt](0,2.5) -- (6,2.5);
    
    % Eje x
    \draw[black, line width=2pt] (0,0) -- (5.98,0) node[right] {Q};
    \draw[black, line width=1pt] (5.86,-0.15) -- (6.01,0);
    \draw[black, line width=1pt] (5.86,0.15) -- (6.01,0);

    % eje y
    \draw[black, line width=2pt] (0,0) -- (0,5.98) node[right] {P};
    \draw[black, line width=1pt] (-0.15,5.86) -- (0,6.01);
    \draw[black, line width=1pt] (0.15,5.86) -- (0,6.01);

    %leyendas
    \node at (0.5,1.9) {EP};
    \node at (0.8,3.4) {EC};
    \draw [thick, decoration={brace, mirror, raise=5pt}, decorate] (1.5,2.5) -- (2.5,2.5) node[midway, below=8pt] {Escasez};
    \node at (5,2.9) {P Max};
    \node at (2.4,5.5) {Precio Máximo};
\end{tikzpicture}

\begin{tikzpicture}

    % oferta = P(Q)=1+Q
    % demanda = P(Q)=5-Q
    
    
    % Etiquetas en el eje P
    % Area excedente del consumidor
    \fill[orange!60] (0,3.5) -- (0,5) -- (1.5,3.5) -- cycle;
    
    % Area excedente del productor
    \fill[blue!60] (0,1) -- (0,3.5) -- (1.5,3.5) -- (1.5,2.5) -- cycle;
    
    % perdida de eficiencia.
    \fill[black] (2,3) -- (1.5,3.5) -- (1.5,2.5) -- cycle;
    
    % demanda
    \draw [blue, line width=1pt](0,5) -- (5,0); %P(Q)=5-Q

    % oferta
    \draw [red, line width=1pt](0,1) -- (5,6); %P(Q)=1+Q
    
    \draw [line width=1pt](0,3.5) -- (6,3.5);
    
    % Eje x
    \draw[black, line width=2pt] (0,0) -- (5.98,0) node[right] {Q};
    \draw[black, line width=1pt] (5.86,-0.15) -- (6.01,0);
    \draw[black, line width=1pt] (5.86,0.15) -- (6.01,0);

    % eje y
    \draw[black, line width=2pt] (0,0) -- (0,5.98) node[right] {P};
    \draw[black, line width=1pt] (-0.15,5.86) -- (0,6.01);
    \draw[black, line width=1pt] (0.15,5.86) -- (0,6.01);

    %leyendas
    \node at (0.5,2.5) {EP};
    \node at (0.5,4) {EC};
    \draw [thick, decoration={brace, raise=5pt}, decorate] (1.5,3.5) -- (2.5,3.5);
    \node at (5,3.9) {P Min};
    \node at (2,4) {Superávit};
    \node at (2.4,5.5) {Precio Mínimo};
    
\end{tikzpicture}

\end{multicols}
```
:::

::: {.content-visible when-format="html"}
```{r, engine='tikz',echo=FALSE,out.width="60%"}
#| fig-align: center
\begin{tikzpicture}

    % oferta = P(Q)=1+Q
    % demanda libre = P(Q)=5-Q
    % demanda con impuesto = 6-Q
    
    
    % Etiquetas en el eje P
    % Area excedente del consumidor
    \fill[orange!60] (0,4) -- (2,4) -- (0,6) -- cycle;
    \draw [line width=1pt](0,4) -- (2,4);
    
    % Area excedente del productor
    \fill[blue!50] (0,3) -- (2,3) -- (0,1) -- cycle;
    \draw [line width=1pt](0,3) -- (2,3);
    
    % Area de impuesto recuadado.
    \fill[black!60] (0,4) -- (2,4) -- (2,3) -- (0,3)-- cycle;
    
    % perdida de eficiencia.
    \fill[black] (2,3) -- (2,4) -- (2.5,3.5) -- cycle;
    
    % demanda sin impuesto
    \draw [blue, line width=1pt](0,5) -- (5,0); %P(Q)=5-Q

    %demanda con impuesto
    \draw [blue, line width=1pt](0,6) -- (6,0);

    % oferta
    \draw [red, line width=1pt](0,1) -- (5,6); %P(Q)=1+Q
       
    % Eje x
    \draw[black, line width=2pt] (0,0) -- (5.98,0) node[right] {Q};
    \draw[black, line width=1pt] (5.86,-0.15) -- (6.01,0);
    \draw[black, line width=1pt] (5.86,0.15) -- (6.01,0);

    % eje y
    \draw[black, line width=2pt] (0,0) -- (0,5.98) node[right] {P};
    \draw[black, line width=1pt] (-0.15,5.86) -- (0,6.01);
    \draw[black, line width=1pt] (0.15,5.86) -- (0,6.01);

    %leyendas
    \node at (0.8,2.6) {EP};
    \node at (0.8,4.6) {EC};
    \node at (0.8,3.6) {GOB};
    \node at (4.8,2.6) {D con};
    \node at (5.1,2) {impuesto};
    \node at (2.33,1.6) {D mer};
    \node at (2.4,5.5) {Impuesto al};
    \node at (2.4,5.1) {demandante};
    
\end{tikzpicture}

```

```{r, engine='tikz',echo=FALSE,out.width="60%"}
#| fig-align: center
\begin{tikzpicture}

    % oferta = P(Q)=1+Q
    % demanda libre = P(Q)=5-Q
    % demanda con impuesto = 6-Q
    
    
    % Etiquetas en el eje P
    % Area excedente del consumidor
    \fill[orange!60] (0,3.5) -- (2.5,3.5) -- (0,6) -- cycle;
    
    % Area excedente del productor
    \fill[blue!50] (0,2.5) -- (2.5,2.5) -- (0,0) -- cycle;
    
    % Area de impuesto recuadado.
    \fill[black!60] (0,2.5) -- (0,3.5) -- (2.5,3.5) -- (2.5,2.5)-- cycle;
    
    % perdida de eficiencia.
    \fill[black] (2.5,3.5) -- (2.5,2.5) -- (3,3) -- cycle;
    
    % oferta sin impuesto
    \draw [red, line width=1pt](0,0) -- (5,5); %P(Q)=5-Q
    \draw [line width=1pt](0,2.5) -- (2.5,2.5);
    \draw [line width=1pt](0,3.5) -- (2.5,3.5);

    %demanda con impuesto
    \draw [blue, line width=1pt](0,6) -- (6,0);

    % oferta
    \draw [red, line width=1pt](0,1) -- (5,6); %P(Q)=1+Q
    
    % Eje x
    \draw[black, line width=2pt] (0,0) -- (5.98,0) node[right] {Q};
    \draw[black, line width=1pt] (5.86,-0.15) -- (6.01,0);
    \draw[black, line width=1pt] (5.86,0.15) -- (6.01,0);

    % eje y
    \draw[black, line width=2pt] (0,0) -- (0,5.98) node[right] {P};
    \draw[black, line width=1pt] (-0.15,5.86) -- (0,6.01);
    \draw[black, line width=1pt] (0.15,5.86) -- (0,6.01);

    %leyendas
    \node at (0.8,1.3) {EP};
    \node at (0.8,4.6) {EC};
    \node at (0.8,3) {GOB};
    \node at (6,6.3) {O con};
    \node at (6,5.7) {impuesto};
    \node at (6,5) {O mer};
    \node at (2.4,5.5) {Impuesto al};
    \node at (2.4,5.1) {oferente};
    
\end{tikzpicture}

```

```{r, engine='tikz',echo=FALSE,out.width="60%"}
#| fig-align: center
\begin{tikzpicture}

    % oferta = P(Q)=1+Q
    % demanda libre = P(Q)=5-Q
    % demanda con subsidio = 4-Q
    
    
    % Etiquetas en el eje P
    % Area excedente del consumidor
    \fill[orange!60] (0,3.5) -- (2.5,3.5) -- (0,6) -- cycle;
    \draw [line width=1pt](0,3.5) -- (2.5,3.5);
    
    % Area excedente del productor
    \fill[blue!50] (0,2.5) -- (2.5,2.5) -- (0,0) -- cycle;
    \draw [line width=1pt](0,2.5) -- (2.5,2.5);
    \draw [black!70](0,0) -- (2.5,2.5);
    
    % Area de impuesto recuadado.
    \fill[black!60] (0,2.5) -- (0,3.5) -- (2.5,3.5) -- (2.5,2.5)-- cycle;
    
    % perdida de eficiencia.
    \fill[black] (2,3) -- (2.5,2.5) -- (2.5,3.5) -- cycle;
    
    % demanda sin subsidio
    \draw [blue, line width=1pt](0,5) -- (5,0); %P(Q)=5-Q

    %demanda con subsidio
    \draw [blue, line width=1pt](0,6) -- (6,0);

    % oferta
    \draw [red, line width=1pt](0,1) -- (5,6); %P(Q)=1+Q
    
    % Eje x
    \draw[black, line width=2pt] (0,0) -- (5.98,0) node[right] {Q};
    \draw[black, line width=1pt] (5.86,-0.15) -- (6.01,0);
    \draw[black, line width=1pt] (5.86,0.15) -- (6.01,0);

    % eje y
    \draw[black, line width=2pt] (0,0) -- (0,5.98) node[right] {P};
    \draw[black, line width=1pt] (-0.15,5.86) -- (0,6.01);
    \draw[black, line width=1pt] (0.15,5.86) -- (0,6.01);

    %leyendas
    \node at (0.5,2) {EP};
    \node at (0.5,4) {EC};
    \node at (0.8,3) {GOB};
    \node at (4.9,2.5) {D con};
    \node at (5,2.1) {subsidio};
    \node at (3,1) {D mer};
    \node at (2.4,5.5) {Subsidio al};
    \node at (2.4,5.1) {demandante};
    
\end{tikzpicture}

```

```{r, engine='tikz',echo=FALSE,out.width="60%"}
#| fig-align: center
\begin{tikzpicture}

    % oferta = P(Q)=1+Q
    % demanda libre = P(Q)=5-Q
    % demanda con subsidio = 4-Q
    
    
    % Etiquetas en el eje P
    % Area excedente del consumidor
    \fill[orange!60] (0,3.5) -- (2.5,3.5) -- (0,6) -- cycle;
    \draw [line width=1pt](0,3.5) -- (2.5,3.5);
    
    % Area excedente del productor
    \fill[blue!50] (0,2.5) -- (2.5,2.5) -- (0,0) -- cycle;
    \draw [line width=1pt](0,2.5) -- (2.5,2.5);
    
    % Area de subsidio recuadado.
    \fill[black!60] (0,2.5) -- (0,3.5) -- (2.5,3.5) -- (2.5,2.5)-- cycle;
    
    % perdida de eficiencia.
    \fill[black] (2.5,2.5) -- (2.5,3.5) -- (2,3) -- cycle;
    
    % oferta sin subsidio
    \draw [red, line width=1pt](0,1) -- (4,5); %P(Q)=5-Q

    %demanda
    \draw [blue, line width=1pt](0,6) -- (6,0);

    % oferta
    \draw [red, line width=1pt](0,0) -- (5,5); %P(Q)=1+Q
    
    % Eje x
    \draw[black, line width=2pt] (0,0) -- (5.98,0) node[right] {Q};
    \draw[black, line width=1pt] (5.86,-0.15) -- (6.01,0);
    \draw[black, line width=1pt] (5.86,0.15) -- (6.01,0);

    % eje y
    \draw[black, line width=2pt] (0,0) -- (0,5.98) node[right] {P};
    \draw[black, line width=1pt] (-0.15,5.86) -- (0,6.01);
    \draw[black, line width=1pt] (0.15,5.86) -- (0,6.01);

    %leyendas
    \node at (0.5,2) {EP};
    \node at (0.5,4) {EC};
    \node at (0.8,3) {GOB};
    \node at (2.6,4.5) {O mer};
    \node at (4.5,3.5) {O con};
    \node at (4.5,3) {subsidio};
    \node at (2,5.5) {Subsidio al};
    \node at (2,5.1) {oferente};
    
\end{tikzpicture}

```

```{r, engine='tikz',echo=FALSE,out.width="60%"}
#| fig-align: center
\begin{tikzpicture}
    % oferta = P(Q)=1+Q
    % demanda = P(Q)=5-Q
    
    
    % Etiquetas en el eje P
    % Area excedente del consumidor
    \fill[orange!60] (0,2.5) -- (0,5) -- (1.5,3.5) -- (1.5,2.5) -- cycle;
    
    % Area excedente del productor
    \fill[blue!60] (0,2.5) -- (1.5,2.5) -- (0,1) -- cycle;
    
    % perdida de eficiencia.
    \fill[black] (2,3) -- (1.5,3.5) -- (1.5,2.5) -- cycle;
    
    % demanda
    \draw [blue, line width=1pt](0,5) -- (5,0); %P(Q)=5-Q

    % oferta
    \draw [red, line width=1pt](0,1) -- (5,6); %P(Q)=1+Q
    
    \draw [line width=1pt](0,2.5) -- (6,2.5);
    
    % Eje x
    \draw[black, line width=2pt] (0,0) -- (5.98,0) node[right] {Q};
    \draw[black, line width=1pt] (5.86,-0.15) -- (6.01,0);
    \draw[black, line width=1pt] (5.86,0.15) -- (6.01,0);

    % eje y
    \draw[black, line width=2pt] (0,0) -- (0,5.98) node[right] {P};
    \draw[black, line width=1pt] (-0.15,5.86) -- (0,6.01);
    \draw[black, line width=1pt] (0.15,5.86) -- (0,6.01);

    %leyendas
    \node at (0.5,1.9) {EP};
    \node at (0.8,3.4) {EC};
    \draw (1.5,2.5) -- (2.5,2.5) node[midway, below=8pt] {Escasez};
    \node at (5,2.9) {P Max};
    \node at (2.4,5.5) {Precio Máximo};
\end{tikzpicture}
```

```{r, engine='tikz',echo=FALSE,out.width="60%"}
#| fig-align: center
\begin{tikzpicture}

    % oferta = P(Q)=1+Q
    % demanda = P(Q)=5-Q
    
    
    % Etiquetas en el eje P
    % Area excedente del consumidor
    \fill[orange!60] (0,3.5) -- (0,5) -- (1.5,3.5) -- cycle;
    
    % Area excedente del productor
    \fill[blue!60] (0,1) -- (0,3.5) -- (1.5,3.5) -- (1.5,2.5) -- cycle;
    
    % perdida de eficiencia.
    \fill[black] (2,3) -- (1.5,3.5) -- (1.5,2.5) -- cycle;
    
    % demanda
    \draw [blue, line width=1pt](0,5) -- (5,0); %P(Q)=5-Q

    % oferta
    \draw [red, line width=1pt](0,1) -- (5,6); %P(Q)=1+Q
    
    \draw [line width=1pt](0,3.5) -- (6,3.5);
    
    % Eje x
    \draw[black, line width=2pt] (0,0) -- (5.98,0) node[right] {Q};
    \draw[black, line width=1pt] (5.86,-0.15) -- (6.01,0);
    \draw[black, line width=1pt] (5.86,0.15) -- (6.01,0);

    % eje y
    \draw[black, line width=2pt] (0,0) -- (0,5.98) node[right] {P};
    \draw[black, line width=1pt] (-0.15,5.86) -- (0,6.01);
    \draw[black, line width=1pt] (0.15,5.86) -- (0,6.01);

    %leyendas
    \node at (0.5,2.5) {EP};
    \node at (0.5,4) {EC};
    \draw (1.5,3.5) -- (2.5,3.5);
    \node at (5,3.9) {P Min};
    \node at (2,4) {Superávit};
    \node at (2.4,5.5) {Precio Mínimo};
    
\end{tikzpicture}
```
:::

## Comercio internacional:
&nbsp; Existe un término que se llama **precio mundial** que hace referencia al valor del costo de oportunidad. Esto hace que exista una ventaja comparativa en cada país que incentiva a cada país a especializarse en algún o algunos bienes específicos.

&nbsp; Para saber si conviene importar o exportar se hace un diagrama agregando el precio mundial y el excedente al exportar o importar un bien.

& nbsp; **Exportaciones.**

&nbsp; En el caso de una economía local, que tenga un precio en el equilibrio menor que el del precio mundial y decida exportar, tendrá un gráfico, donde ``BE'' es el beneficio de exportación y ``PM'' es el precio mundial, de la siguiente manera:

\newpage

```{r, engine='tikz',echo=FALSE,out.width="50%"}
#| fig-align: center
\begin{tikzpicture}

    % Area beneficio de importación.
    \fill[orange!60] (2,3) -- (1,4) -- (3,4) -- cycle;
    
    % demanda
    \draw [blue, line width=1pt](0,5) -- (5,0); %P(Q)=5-Q

    % oferta
    \draw [red, line width=1pt](0,1) -- (5,6); %P(Q)=1+Q
    
    % Rectas del precio mundial.
    \draw (0,4) -- (4,4);
    
    % Eje x
    \draw[black, line width=2pt] (0,0) -- (5.98,0) node[right] {Q};
    \draw[black, line width=1pt] (5.86,-0.15) -- (6.01,0);
    \draw[black, line width=1pt] (5.86,0.15) -- (6.01,0);

    % eje y
    \draw[black, line width=2pt] (0,0) -- (0,5.98) node[right] {P};
    \draw[black, line width=1pt] (-0.15,5.86) -- (0,6.01);
    \draw[black, line width=1pt] (0.15,5.86) -- (0,6.01);

    %leyendas
    \node at (2,3.5) {BE};
    \node at (-0.5,4) {PM};
    \node at (2,5) {Exportación};
    
\end{tikzpicture}
```


&nbsp; **Importaciones.**

&nbsp; Para el caso de las importaciones sucede porque el precio de equilibrio local es más alto que el precio mundial. Entonces, los consumidores deciden importar. En este caso, llamaremos a “BI” como lo que no se pierde por la decisión de importar.


```{r, engine='tikz',echo=FALSE,out.width="50%"}
#| fig-align: center
\begin{tikzpicture}

    % Area beneficio de importación.
    \fill[orange!60] (2,3) -- (1,2) -- (3,2) -- cycle;
    
    % demanda
    \draw [blue, line width=1pt](0,5) -- (5,0); %P(Q)=5-Q

    % oferta
    \draw [red, line width=1pt](0,1) -- (5,6); %P(Q)=1+Q
    
    % Rectas del precio mundial.
    \draw (0,2) -- (4,2);
    
    % Eje x
    \draw[black, line width=2pt] (0,0) -- (5.98,0) node[right] {Q};
    \draw[black, line width=1pt] (5.86,-0.15) -- (6.01,0);
    \draw[black, line width=1pt] (5.86,0.15) -- (6.01,0);

    % eje y
    \draw[black, line width=2pt] (0,0) -- (0,5.98) node[right] {P};
    \draw[black, line width=1pt] (-0.15,5.86) -- (0,6.01);
    \draw[black, line width=1pt] (0.15,5.86) -- (0,6.01);

    %leyendas
    \node at (2,2.4) {BI};
    \node at (-0.5,3) {PM};
    \node at (2,5) {Importación};
    
    
\end{tikzpicture}
```

&nbsp; **Arancel:**

&nbsp; El **arancel** por su parte es un impuesto a los productos traídos del extranjero creando que el precio de estos suba. Esto influye en los consumidores del país, porque el valor de lo que compren va a ser igual a la suma del arancel y el precio mundial. En el gráfico “Ar” lo llamaremos arancel, el área negra será la perdida de eficiencia y "PA", lo que gana el gobierno por medio del arancel.

\newpage

```{r, engine='tikz',echo=FALSE,out.width="50%"}
#| fig-align: center
\begin{tikzpicture}

    
    % Area beneficio de importación.
    \fill[orange!60] (1,2) -- (2,3) -- (3,2) -- cycle;
    
    % Area de lo perdido por el arancel.
    \fill[blue!60] (1,1) -- (1,2) -- (3,2) -- (3,1) -- cycle;
    % Area de la perdida de eficiencia.
    \fill[black] (0,1) -- (1,2) -- (1,1) -- cycle;
    \fill[black] (3,1) -- (3,2) -- (4,1) -- cycle;
    
    % demanda
    \draw [blue, line width=1pt](0,5) -- (5,0); %P(Q)=5-Q

    % oferta
    \draw [red, line width=1pt](0,1) -- (5,6); %P(Q)=1+Q
    
    % Rectas del precio mundial.
    \draw (0,1) -- (4,1);
    %Recta del arancel. 
    \draw (0,2) -- (3,2);
    
    % Eje x
    \draw[black, line width=2pt] (0,0) -- (5.98,0) node[right] {Q};
    \draw[black, line width=1pt] (5.86,-0.15) -- (6.01,0);
    \draw[black, line width=1pt] (5.86,0.15) -- (6.01,0);

    % eje y
    \draw[black, line width=2pt] (0,0) -- (0,5.98) node[right] {P};
    \draw[black, line width=1pt] (-0.15,5.86) -- (0,6.01);
    \draw[black, line width=1pt] (0.15,5.86) -- (0,6.01);

    %leyendas
    \node at (-0.5,3) {PM};

    %leyendas
    \node at (-0.5,1.2) {Ar};
    \node at (2,2.5) {BI};
    \node at (2,1.5) {PA};
    \node at (-0.5,0.4) {PM};
    \node at (2,5) {Arancel};
    
\end{tikzpicture}
```

## Consecuencias de la intervención en los participantes de un mercado.

&nbsp; Como vimos en los gráficos anteriores al hacer una intervención en el mercado, algunos participantes pueden ganar o perder excedente. Aun así, es importante aclarar que un mercado intervenido, siempre tendrá su dosis de ineficiencia. En las siguientes tablas veremos como afecta en cada tipo de intervención.

::: {.content-visible when-format="pdf"}
```{=tex}
\begin{table}[H]
    \centering
    \begin{tabular}{|p{45mm}|p{30mm}|p{30mm}|}
        \hline
        Intervención & Demandante & Oferente \\
        \hline
        Impuesto & Pierde excedente & Pierde excedente \\
        \hline
        Subsidio & Gana excedente & Gana excedente \\
        \hline
        Fijación precio máximo & Pierde excedente & Gana excedente \\
        \hline
        Fijación precio mínimo & Gana excedente & Pierde excedente \\
        \hline
    \end{tabular}
    \caption{Intervención I.}
    \label{tab:my_label}
\end{table}
```
:::

::: {.content-visible when-format="html"}
```{=html}
<!DOCTYPE html>
<html lang="es">
<head>
    <meta charset="UTF-8">
    <meta name="viewport" content="width=device-width, initial-scale=1.0">
    <title>Tabla de Intervención</title>
    <style>
        table {
            border-collapse: collapse;
            width: 100%;
        }
        th, td {
            border: 1px solid #dddddd;
            text-align: left;
            padding: 8px;
        }
        th {
            background-color: #f2f2f2;
        }
    </style>
</head>
<body>

<table>
    <thead>
        <tr>
            <th>Intervención</th>
            <th>Demandante</th>
            <th>Oferente</th>
        </tr>
    </thead>
    <tbody>
        <tr>
            <td>Impuesto</td>
            <td>Pierde excedente</td>
            <td>Pierde excedente</td>
        </tr>
        <tr>
            <td>Subsidio</td>
            <td>Gana excedente</td>
            <td>Gana excedente</td>
        </tr>
        <tr>
            <td>Fijación precio máximo</td>
            <td>Pierde excedente</td>
            <td>Gana excedente</td>
        </tr>
        <tr>
            <td>Fijación precio mínimo</td>
            <td>Gana excedente</td>
            <td>Pierde excedente</td>
        </tr>
    </tbody>
</table>

</body>
</html>
```
:::

&nbsp; Para el caso del comercio internacional sería de la siguiente forma:


::: {.content-visible when-format="pdf"}
```{=tex}
\begin{table}[H]
    \centering
    \begin{tabular}{|p{48mm}|p{30mm}|p{30mm}|p{30mm}|}
        \hline
        Intervención & Productor local & Productor internacional. & Demandante local \\
        \hline
        Aplicar arancel o cerrarse al mercado internacional. & Gana excedente & Pierde excedente en dicho lugar & Pierde excedente \\
        \hline
        Eliminar arancel o abrirse al mercado internacional. & Pierde excedente & Gana excedente en dicho lugar & Gana excedente \\
        \hline
    \end{tabular}
    \caption{Intervención II.}
    \label{tab:my_label}
\end{table}
```
:::

::: {.content-visible when-format="html"}
```{=html}
<!DOCTYPE html>
<html lang="es">
<head>
    <meta charset="UTF-8">
    <meta name="viewport" content="width=device-width, initial-scale=1.0">
    <title>Tabla de Intervención II</title>
    <style>
        table {
            border-collapse: collapse;
            width: 100%;
        }
        th, td {
            border: 1px solid #dddddd;
            text-align: left;
            padding: 8px;
        }
        th {
            background-color: #f2f2f2;
        }
    </style>
</head>
<body>

<table>
    <thead>
        <tr>
            <th>Intervención</th>
            <th>Productor local</th>
            <th>Productor internacional</th>
            <th>Demandante local</th>
        </tr>
    </thead>
    <tbody>
        <tr>
            <td>Aplicar arancel o cerrarse al mercado internacional.</td>
            <td>Gana excedente</td>
            <td>Pierde excedente en dicho lugar</td>
            <td>Pierde excedente</td>
        </tr>
        <tr>
            <td>Eliminar arancel o abrirse al mercado internacional.</td>
            <td>Pierde excedente</td>
            <td>Gana excedente en dicho lugar</td>
            <td>Gana excedente</td>
        </tr>
    </tbody>
</table>

</body>
</html>

```
:::