# Ejercicios propuestos:

## Sobre capítulo I:

### :

1)  A causa de las constantes enfermedades pulmonares y riesgos para la salud, el gobierno decide aumentar el impuesto al tabaco. Como consecuencia de esto, un 37% de los fumadores deja este vicio y hay un 45% menos de enfermedades relacionadas al uso de esta ¿Qué principio esta relacionado con este cambio económico?
2)  Dado que bajaron las enfermedades y que el estado logró recaudar más dinero por el aumento del impuesto anterior, el gobierno decide aumentar más aún el impuesto a este bien de consumo. Esta vez, aumento el mercado negro de este servicio y junto a esto, el estado recaudó menos y por la mala calidad del tabaco traficado aumento un %15 las enfermedades relacionadas a este habito. ¿Qué principio es el que esta relacionado con este nuevo cambió?
3)  Ahora, un comprador cualquiera de cigarrillos al ver que subieron los impuestos, tiene que decidir entre comprar una cajetilla o comprar la revista que compra todos los domingos ¿Que principio es el que se relaciona a esta situación?

### :

  Con respecto al modelo de economía circular. 1) ¿Qué demandan los hogares? 2) ¿Qué demandan las empresas? 3) ¿Qué ofrecen los hogares? 4) ¿Qué ofrecen las empresas?

### :

  Tenemos que un pastelero tiene como insumo limitante 100 huevos, para hacer un pie de limón gasta 10 huevos, mientras que para hacer un kg de pan gasta 5 huevos. 1) si quiere hacer 3 pie de limón, cuanto es la máxima cantidad de pan que puede hacer. 2) exprese la situación en la forma matemática $\bar x=a_1y_1+a_2y_2$. 3) Haga un gráfico de la situación. 4) Ahora, digamos que le llegaron más huevos y le alcanzó para hacer 15 pie de limón y 15 kg de pan, cuantos huevos más tiene.

### :

  Un productor "$A$" de chocolate tiene como factor limitante el cacao, si quiere producir chocolate dulce necesita "$c$" de este bien por cada kg y si quiere producir chocolate amargo necesita "$d$" de este bien por cada kg. Para gastar todo su cacao necesita producir "$e$" kg de chocolate dulce y "$f$" de chocolate amargo.

1)  Haga la ecuación que represente kas FPP.
2)  Haga el gráfico de esta ecuación.

## Sobre capítulo II:

### :

1)  Calcule el precio Demandado ($P$) de un bien para una producción de 5 unidades ($Q=5$). Usted sabe que si no se producen unidades el precio demandado es de \$5000. Adicionalmente, usted sabe que la función de demanda es lineal de la forma: $P(Q)=a-250Q$

2)  Calcule la función inversa de demanda para $P(Q)=a-bQ$

3)  Asuma una función de demanda igual a $P(Q)=a-235Q$. Si Usted sabe que 10 unidades se valoran a un precio de 7650, ¿Cuál sería el precio de referencia si no se produce nada?

###:   Grafique las siguientes demandas:

1)  $$
    P(Q)=\$10 - 1Q
    $$

2)  $$
    P(Q)=\$12 - 2Q
    $$

3)  $$
    P(Q)=\$50 - 2.5Q
    $$

\newpage

### :

Calcule la función demanda de los siguiente gráficos. 1)

```{r, engine='tikz',echo=FALSE,out.width="60%"}
#| fig-align: center
\begin{tikzpicture}
    \draw[thick,->] (0,0) -- (25,0) node[below] {\Huge Cantidad};
    \draw[thick,->] (0,0) -- (0,25) node[left] {\Huge Precio};
    
    \foreach \x in {5,10,15,20,25}
        \draw (\x,1pt) -- (\x,-1pt) node[below] {\x};
    
    \foreach \y in {5,10,15,20,25}
        \draw (1pt,\y) -- (-1pt,\y) node[left] {\y};
    
    \draw[thick,domain=0:25,samples=100] plot (\x,{5-0.2*\x});
    
    % Agregar cuadrícula
    \draw[gray!50] (0,0) grid (25,25);
\end{tikzpicture}
```

\newpage

2)  

```{r, engine='tikz',echo=FALSE,out.width="60%"}
#| fig-align: center
\begin{tikzpicture}
    \draw[thick,->] (0,0) -- (25,0) node[below] {\Huge Cantidad};
    \draw[thick,->] (0,0) -- (0,25) node[left] {\Huge Precio};
    
    \foreach \x in {5,10,15,20,25}
        \draw (\x,1pt) -- (\x,-1pt) node[below] {\x};
    
    \foreach \y in {5,10,15,20,25}
        \draw (1pt,\y) -- (-1pt,\y) node[left] {\y};
    
    \draw[thick,domain=0:6.6,samples=100] plot (\x,{20-3*\x});
    
    % Agregar cuadrícula
    \draw[gray!50] (0,0) grid (25,25);
\end{tikzpicture}
```

\newpage

3)  

```{r, engine='tikz',echo=FALSE,out.width="60%"}
#| fig-align: center
\begin{tikzpicture}
    \draw[thick,->] (0,0) -- (25,0) node[below] {\Huge Cantidad};
    \draw[thick,->] (0,0) -- (0,25) node[left] {\Huge Precio};
    
    \foreach \x in {5,10,15,20,25}
        \draw (\x,1pt) -- (\x,-1pt) node[below] {\x};
    
    \foreach \y in {5,10,15,20,25}
        \draw (1pt,\y) -- (-1pt,\y) node[left] {\y};
    
    \draw[thick,domain=0:5,samples=100] plot (\x,{10-2*\x});
    
    % Agregar cuadrícula
    \draw[gray!50] (0,0) grid (25,25);
\end{tikzpicture}
```

### :

  Tenemos una empresa forestal con las siguientes funciones de demanda y oferta: $$
P_d(Q)=100-3Q
$$ $$
P_o(Q)=60+2Q
$$

  Por causas naturales una de los cultivos se incendiaron, dejando como nuevo punto de equilibrio $(4,88)$. Haga un gráfico del caso luego del evento y calcule la elasticidad.

## Sobre el capítulo III:

### :

  Una empresa de dulces tiene como función de oferta: $P(Q)=1+Q$ Y como función de demanda: $P(Q)=5-Q$, se le agrega un impuesto al productor de \$1, calcule su peso muerto, el excedente al consumidor, lo recaudado por el gobierno y haga un gráfico de la situación.

### :

  Tenemos una empresa de computadores con función de demanda $P_d(Q)=30-3Q$ y de oferta $P(Q)=5+2Q$, debido a la pandemia se hace un subsidio de \$6 a los estudiantes para que puedan conectarse a sus clases. Haga un gráfico de la situación y calcule el excedente del productor y del consumidor.

### :

  Argentina por razones populistas, antes de las elecciones decidido fijar los precios de algunos bienes. A base de esto en un pueblo imaginario tiene el mercado del queso como funciones de oferta y demanda respectivamente $P(Q)=1.5+0.5Q$ y $Q(P)=5-P$. La fijación al precio máximo de este bien es de \$2. ¿Qué fenómeno ocurrirá debido a esta intervención? Haga un gráfico de la situación.

### :
&nbsp; China tiene un mercado de chips con las siguientes funciones de oferta y demanda, con $P$ en dolares:
$$
P(Q)=120+6Q \, Q(P)=50-0.125P
$$

&nbsp; Si el precio mundial es de \$300 y este país decide exportar ¿Cuanto es lo que tendrá de beneficio este país en dolares por la exportación. Grafíque la situación.


### :
&nbsp; El merado se zapatos en chile esta dado por las funciones de oferta y demanda en dolares y unidades:
$$
\begin{array}{cc}P(Q)=5+1.5Q, & Q(P)=5.2-\frac{2}{5}P\\\end{array}
$$

&nbsp; Además, el precio mundial de estos zapatos es de \$5 por unidad y se tiene un arancel de \$1.

&nbsp; Grafique la situación, calcule el excedente del productor local, el peso muerto y prediga que pasaría para los consumidores y productores locales si se quita este arancel.


## Sobre capítulo IV:

### :

  Reconozca la externalidad y su tipo, es decir, si es positiva o negativa, en los siguientes casos y proponga en que caso podría ser bueno aplicar un impuesto o un subsidio.

1)  Una empresa de textiles sintéticos que da una alta taza de empleo en la zona contamina las aguas de los ríos cercanos. \\
2)  Una empresa forestal imaginaria de monocultivo en la provincia del Malleco erosiona los suelos, esta produce un 15% del PIB nominal de Chile. \\
3)  Un criadero de caballos usados para deportes nacionales amansa a las crías en conjunto a una clínica que usa a estos para terapia. \\
4)  Una fundación para ancianos tiene una buena administración, pero no tiene los suficientes recursos para calefacción. \\


### :

&nbsp; Para un mercado de libros tenemos las siguientes funciones de oferta y demanda:

$$
\begin{array}{cc} P(Q)=5+2Q & Q(P)=15-P\\\end{array}
$$

&nbsp; Calcule cuanto es la máxima recaudación posible teniendo en cuenta la curva de Laffer.


### :

&nbsp; Defina con sus palbras los siguintes terminos:
1) Déficit presupuestario:
2) Superávit presupuestal:
3) Equidad horizontal:
4) Equidad vertical:
5) Impuestos proporcionales:
6) Impuestos regresivos:
7) Impuestos progresivos:


### :
&nbsp; Un mercado no regulado, está constituido por un solo productor y varios compradores, tiene de funciones de oferta y demanda $P(Q)=1+Q$ y $P(Q)=5-Q$ respectivamente. El productor se corrompió y decidió aprovecharse del mercado y obtener el máximo beneficio posible. ¿Cuánto será su excedente?

### :

&nbsp; Una empresa tiene la siguiente función de producción:
$$
Q(K,L)=K^3+2K^2+KL^2+L^3
$$

&nbsp; En el mercado de la empresa, cada unidad producida es vendida por \$3 dólares.

1) Determine la función de la producción media de trabajo.

2) Determine la función del producto marginal del capital.

3) Asuma un $\bar{K}=1$ y una cantidad de trabajadores $\bar{L}=2$ ¿Cuánto es el retorno del trabajo?

### :

&nbsp; Tenemos la siguiente tabla que representa el porcentaje de población acumulado de la población según su ingreso porcentual acumulado:

::: {.content-visible when-format="pdf"}
```{=tex}
\begin{table}[H]
    \centering
    \begin{tabular}{|p{25mm}|p{25mm}|}
        \multicolumn{2}{c}{Tabla de demanda:} \\
        \hline
        decil: & Ingresos: \\ \hline
        0.1 & 0.01 \\ \hline
        0.2 & 0.02 \\ \hline
        0.3 & 0.03 \\ \hline
        0.4 & 0.06 \\ \hline
        0.5 & 0.1 \\ \hline
        0.6 & 0.15 \\ \hline
        0.7 & 0.28 \\ \hline
        0.8 & 0.39 \\ \hline
        0.9 & 0.5 \\ \hline
        1 & 1 \\ \hline
        \end{tabular}
\end{table}
```
:::

::: {.content-visible when-format="html"}
```{=html}
<!DOCTYPE html>
<html lang="en">
<head>
    <meta charset="UTF-8">
    <meta name="viewport" content="width=device-width, initial-scale=1.0">
    <title>Tabla de Demanda</title>
    <style>
        table {
            border-collapse: collapse;
            width: 50%;
            margin: 20px auto;
        }

        th, td {
            border: 1px solid black;
            padding: 8px;
            text-align: center;
        }

        th {
            background-color: #f2f2f2;
        }
    </style>
</head>
<body>

    <table>
        <caption>Tabla de demanda:</caption>
        <tr>
            <th>decil:</th>
            <th>Ingresos:</th>
        </tr>
        <tr>
            <td>0.1</td>
            <td>0.01</td>
        </tr>
        <tr>
            <td>0.2</td>
            <td>0.02</td>
        </tr>
        <tr>
            <td>0.3</td>
            <td>0.03</td>
        </tr>
        <tr>
            <td>0.4</td>
            <td>0.06</td>
        </tr>
        <tr>
            <td>0.5</td>
            <td>0.1</td>
        </tr>
        <tr>
            <td>0.6</td>
            <td>0.15</td>
        </tr>
        <tr>
            <td>0.7</td>
            <td>0.28</td>
        </tr>
        <tr>
            <td>0.8</td>
            <td>0.39</td>
        </tr>
        <tr>
            <td>0.9</td>
            <td>0.5</td>
        </tr>
        <tr>
            <td>1</td>
            <td>1</td>
        </tr>
    </table>

</body>
</html>
```
:::

1) Calcule la desigualdad con el coeficiente de Gini.

2) Grafique la curva de Lorenz.

### :
&nbsp; Tenemos la siguiente función de producción:
\[Q(K,L)=7K^2L^3-3K^3L\]

1) Calcule las siguientes medidas de forma genérica y calcule según el tipo de media la utilidad si cada producción vale \$2 dolares o el tipo de retorno evaluándolas con $\bar{K}=1$ y un $\bar{L}=2$:

2) ¿Para qué valor de $L$, con $\bar{K}=2$ el retorno de capital es una constante a escala?


## Sobre capítulo VI:

### :

&nbsp; En Loompalandia tienen las siguientes producciones totales de los distintos mercados en los distintos años, todo evaluados en su nueva moneda wonkas (``wk'') y su cantidad en unidades (``u''), admeás su producción fue siempre la misma, es decir la misma cantidad:


::: {.content-visible when-format="pdf"}
```{=tex}
\begin{table}[h]
    \centering
    \begin{tabular}{|c|c|c|c|c|}
        \hline
        Bien de consumo: & 2016 & 2017 & 2018 & 2019 \\\hline
        Producción de cacao: & 2u, 100wk & 2u, 98wk & 2u, 102wk & 2u, 100wk \\\hline
        Venta de azúcar importado: & 1u, 33wk & 7u, 12wk & 15u, 22wk & 26u, 25wk\\\hline
        Producción de caramelos: & 4u, 11wk & 3u, 17wk & 5u, 19wk & 4u, 21wk\\\hline
        Venta de envoltorios de Reino Unido: & 3u, 3wk & 3u, 3wk & 3u, 2wk & 4u, 3wk\\\hline
        Producción de chicle: & 6u, 33wk & 6u, 37wk & 5u, 39wk & 6u, 44wk\\\hline
        Producción de turrones: & 4u, 78wk & 5u, 81wk & 5u, 88wk & 5u, 98wk\\\hline
        Venta de plátano local: & 7u, 10wk & 8u, 12wk & 8u, 15wk & 9u, 18wk\\\hline
    \end{tabular}
\end{table}
```
:::


::: {.content-visible when-format="html"}
```{=html}
<!DOCTYPE html>
<html>

<head>
    <style>
        table {
            border-collapse: collapse;
            width: 100%;
        }

        th, td {
            border: 1px solid black;
            padding: 8px;
            text-align: center;
        }

        th {
            background-color: #f2f2f2;
        }
    </style>
</head>

<body>

    <table>
        <tr>
            <th>Bien de consumo:</th>
            <th>2016</th>
            <th>2017</th>
            <th>2018</th>
            <th>2019</th>
        </tr>
        <tr>
            <td>Producción de cacao:</td>
            <td>2u, 100wk</td>
            <td>2u, 98wk</td>
            <td>2u, 102wk</td>
            <td>2u, 100wk</td>
        </tr>
        <tr>
            <td>Venta de azúcar importado:</td>
            <td>1u, 33wk</td>
            <td>7u, 12wk</td>
            <td>15u, 22wk</td>
            <td>26u, 25wk</td>
        </tr>
        <tr>
            <td>Producción de caramelos:</td>
            <td>4u, 11wk</td>
            <td>3u, 17wk</td>
            <td>5u, 19wk</td>
            <td>4u, 21wk</td>
        </tr>
        <tr>
            <td>Venta de envoltorios de Reino Unido:</td>
            <td>3u, 3wk</td>
            <td>3u, 3wk</td>
            <td>3u, 2wk</td>
            <td>4u, 3wk</td>
        </tr>
        <tr>
            <td>Producción de chicle:</td>
            <td>6u, 33wk</td>
            <td>6u, 37wk</td>
            <td>5u, 39wk</td>
            <td>6u, 44wk</td>
        </tr>
        <tr>
            <td>Producción de turrones:</td>
            <td>4u, 78wk</td>
            <td>5u, 81wk</td>
            <td>5u, 88wk</td>
            <td>5u, 98wk</td>
        </tr>
        <tr>
            <td>Venta de plátano local:</td>
            <td>7u, 10wk</td>
            <td>8u, 12wk</td>
            <td>8u, 15wk</td>
            <td>9u, 18wk</td>
        </tr>
    </table>

</body>

</html>

```
:::

1) Calcule le inflación anual, con año base 2016, de los años 2017, 2018 y 2019.
2) Si un umpalumpa pone a deposito a plazo 100 wonkas con un interes del 20\% en el año 2016 hasta el año 2019 e indexamos su valor al los wonkas del año 2016 ¿Cuántos wonkas tiene?


### :

&nbsp; Con los datos del banco mundial y el SII, pudimos elaborar la siguiente tabla:


::: {.content-visible when-format="pdf"}
```{=tex}
\begin{table}[h]
    \centering
    \begin{tabular}{|c|c|c|c|c|}
        \hline
        Año & Inflación anual & Conversión enero & Conversión enero & Conversión enero \\
        & de Angola & 1UF a CLP & 1US a CLP & 1US a KZ \\\hline
        $2018$ & $19,8\%$ & $\$26800$ & $\$640$ & $253$Kz. \\\hline
        $2019$ & $17,1\%$ & $\$27565$ & $\$703$ & $365$Kz. \\\hline
        $2020$ & $22,3\%$ & $\$28310$ & $\$793$ & $578$Kz. \\\hline
        $2021$ & $25,8\%$ & $\$29070$ & $\$760$ & $631$Kz. \\\hline
        $2022$ & No influye en el ejercicio & $\$31000$ & \$$873$ & $460$Kz. \\\hline
    \end{tabular}
    \label{tab:my_label}
\end{table}
```


::: {.content-visible when-format="html"}
```{=html}
<!DOCTYPE html>
<html lang="en">
<head>
    <meta charset="UTF-8">
    <meta name="viewport" content="width=device-width, initial-scale=1.0">
    <title>Tabla de Datos</title>
    <style>
        table {
            border-collapse: collapse;
            width: 80%;
            margin: 20px auto;
        }

        th, td {
            border: 1px solid black;
            padding: 8px;
            text-align: center;
        }

        th {
            background-color: #f2f2f2;
        }
    </style>
</head>
<body>

    <table>
        <tr>
            <th>Año</th>
            <th>Inflación anual de Angola</th>
            <th>Conversión enero 1UF a CLP</th>
            <th>Conversión enero 1US a CLP</th>
            <th>Conversión enero 1US a KZ</th>
        </tr>
        <tr>
            <td>2018</td>
            <td>$19,8\%$</td>
            <td>$\$26800$</td>
            <td>$\$640$</td>
            <td>$253$Kz.</td>
        </tr>
        <tr>
            <td>2019</td>
            <td>$17,1\%$</td>
            <td>$\$27565$</td>
            <td>$\$703$</td>
            <td>$365$Kz.</td>
        </tr>
        <tr>
            <td>2020</td>
            <td>$22,3\%$</td>
            <td>$\$28310$</td>
            <td>$\$793$</td>
            <td>$578$Kz.</td>
        </tr>
        <tr>
            <td>2021</td>
            <td>$25,8\%$</td>
            <td>$\$29070$</td>
            <td>$\$760$</td>
            <td>$631$Kz.</td>
        </tr>
        <tr>
            <td>2022</td>
            <td>No influye en el ejercicio</td>
            <td>$\$31000$</td>
            <td>$\$873$</td>
            <td>$460$Kz.</td>
        </tr>
    </table>

</body>
</html>

```

&nbsp; Usted decide el 2018 poner a deposito a plazo por cuatro años un millón de Kwanzas angoleñas a un banco que da una tasa de interés del 20\% anual.

1) ¿Cuántas kwansas tendrás al terminar los 4 años?

2) ¿Cuánto es la inflación acumulada en los 4 años?

3) Si antes del deposito a plazo tenias los kwansas en UF e indexamos a UF lo invertido al terminar los 4 años ¿Cuántos UF teníamos al principio y al final?

4) ¿De qué sirvió indexar a UF al principio y al final? ¿Por qué tomamos la referencia de la ganancia o perdida en UF y no en la inflación de Angola?
