# Ejercicios Pauta:

## Sobre capítulo I:

### :

1)  A causa de las constantes enfermedades pulmonares y riesgos para la salud, el gobierno decide aumentar el impuesto al tabaco. Como consecuencia de esto, un 37% de los fumadores deja este vicio y hay un 45% menos de enfermedades relacionadas al uso de esta ¿Qué principio esta relacionado con este cambio económico?
2)  Dado que bajaron las enfermedades y que el estado logró recaudar más dinero por el aumento del impuesto anterior, el gobierno decide aumentar más aún el impuesto a este bien de consumo. Esta vez, aumento el mercado negro de este servicio y junto a esto, el estado recaudó menos y por la mala calidad del tabaco traficado aumento un %15 las enfermedades relacionadas a este habito. ¿Qué principio es el que esta relacionado con este nuevo cambió?
3)  Ahora, un comprador cualquiera de cigarrillos al ver que subieron los impuestos, tiene que decidir entre comprar una cajetilla o comprar la revista que compra todos los domingos ¿Que principio es el que se relaciona a esta situación?

  **RESPUESTA**:

1)  "En ocasiones, el gobierno puede mejorar los resultados del mercado." Ya que, al eliminar una externalidad negativa (un efecto negativo del mercado hacia la sociedad) está dando buenos resultados en el mercado. Dicho de otra forma, está mejorando la distribución de los bienes.
2)  "Normalmente, los mercados son un buen mecanismo de asignación de recursos." Al empeorar la situación sanitaria de la sociedad, a a través, de la intervención estatal, podemos concluir que en este caso, era mejor que el mercado no se intrevenga más.
3)  En este caso, los principios 1,2 hacen efecto en este evento, y dependiendo del caso, el 4 también hace efecto. Para el primer principio el comprador tiene que decidir entre una cosas o otra, para el segundo tendrá que renunciar a una de las dos y para el cuarto en el caso que escoja la revista, el impuesto dado es un incentivo que afecta el mercado.

### :

  Con respecto al modelo de economía circular. 1) ¿Qué demandan los hogares? 2) ¿Qué demandan las empresas? 3) ¿Qué ofrecen los hogares? 4) ¿Qué ofrecen las empresas?

  **RESPUESTA:**

  Al demandar, decimos que este agente es el que quiere el bien o servicio. Por otro lado, al ofrecer, decimos que el agente es el dueño de este y que lo esta ofreciendo a cambio de algo.

1)  Los hogares demandan bienes y servicios.
2)  La empresa demanda factores de producción, es decir, trabajo, capital, tierra y tecnología.
3)  los hogares ofrecen factores de producción.
4)  las empresas ofrecen bienes y servicios.

### :

  Tenemos que un pastelero tiene como insumo limitante 100 huevos, para hacer un pie de limón gasta 10 huevos, mientras que para hacer un kg de pan gasta 5 huevos. 1) si quiere hacer 3 pie de limón, cuanto es la máxima cantidad de pan que puede hacer. 2) exprese la situación en la forma matemática $\bar x=a_1y_1+a_2y_2$. 3) Haga un gráfico de la situación. 4) Ahora, digamos que le llegaron más huevos y le alcanzó para hacer 15 pie de limón y 15 kg de pan, cuantos huevos más tiene.

  **RESPUESTA:**

1)  Podemos expresar esto como:

$$
100=3\cdot 10 +5 \cdot x
$$

  Donde "$x$" será la cantidad de pan.   Resolviendo:

$$
100-`r 3*10`= 5 \cdot x
$$ $$
`r 100-3*10`/5= x
$$ $$
`r (100-3*10)/5`= x
$$

  Se podrán hacer 14Kg de pan. 2) Esto lo podemos expresar como:

$$
100=10\cdot y_1+ 5\cdot y_2
$$

  Donde "$y_1$" son la cantidad de pie de limón y "$y_2$" la cantidad de huevo. 3) Calculando la máxima cantidad de pan y pies que se pueden hacer podemos decir que el máximo de pan es $20$ y de pies son $10$. El gráfico resulta:

```{r, engine='tikz',echo=FALSE,out.width="60%"}
#| fig-align: center
\begin{tikzpicture}
    % Eje x
    \draw (-1,0) -- (3,0) node[right] {Pies de limón};
    \draw (0,-0.1) -- (0,0.1);
    \draw (3,-0.1) -- (3,0.1);
    
    % Etiquetas en el eje x
    \node[below] at (1.5,-0.1) {$10$};
    
    % Eje y
    \draw (0,-1) -- (0,3) node[above] {Kg de pan};
    \draw (-0.1,0) -- (0.1,0);
    \draw (-0.1,3) -- (0.1,3);
    
    % Etiquetas en el eje y
    \node[left] at (-0.1,3) {$20$};
    
    % Recta
    \draw[dashed] (0,3) -- (1.5,0);
    
    % Triángulo
    \fill[gray!30] (0,0) -- (0,3) -- (1.5,0) -- cycle;


    
\end{tikzpicture}
```

4)  Modelamos la ecuación, recuerde que dice cuantos huevos más tenemos, por lo que el resultado de la cantidad de huevos totales habrá que restarle los 100 iniciales. $$
    \bar x=10\cdot 15+ 5\cdot 15
    $$ $$
    \bar x=`r 10*15`+ 75
    $$ $$
    \bar x=`r 10*15+5*15`
    $$

  Ahora, a este resultado le restaremos los $100$ huevos iniciales.

$$
\text{huevos agregados}=`r 10*15+5*15`-100
$$ $$
\text{huevos agregados}=`r 10*15+5*15-100`
$$

### :

  Un productor "$A$" de chocolate tiene como factor limitante el cacao, si quiere producir chocolate dulce necesita "$c$" de este bien por cada kg y si quiere producir chocolate amargo necesita "$d$" de este bien por cada kg. Para gastar todo su cacao necesita producir "$e$" kg de chocolate dulce y "$f$" de chocolate amargo.

1)  Haga la ecuación que represente kas FPP.

**RESPUESTA**

  Primero definimos $y_1$ es el chocolate dulce, y el amargo es $y_2$, luego: $$
\bar{x}=cy_1+dy_2
$$

  Por la segunda parte del enunciado tenemos que: $$
\bar{x}=ec+df
$$

  Finalmente: $$
ec+df=cy_1+dy_2
$$

2)  Haga el gráfico de esta ecuación.

**RESPUESTA**

```{r, engine='tikz',echo=FALSE,out.width="60%"}
#| fig-align: center
\begin{tikzpicture}
        % Eje x
        \draw (-1,0) -- (3,0) node[right] {$y_1$};
        \draw (0,-0.1) -- (0,0.1);
        \draw (3,-0.1) -- (3,0.1);
        
        % Etiquetas en el eje x
        \node[below] at (2.5,-0.1) {$\frac{ec+df}{c}$};
        
        % Eje y
        \draw (0,-1) -- (0,3) node[above] {$y_2$};
        \draw (-0.1,0) -- (0.1,0);
        \draw (-0.1,3) -- (0.1,3);
        
        % Etiquetas en el eje y
        \node[left] at (-0.1,2) {$\frac{ec+df}{d}$};
        
        % Recta
        \draw[dashed] (0,2) -- (2.5,0);
        
        % Triángulo
        \fill[gray!30] (0,0) -- (0,2) -- (2.5,0) -- cycle;
\end{tikzpicture}
```

## Sobre capítulo II:

### :

1)  Calcule el precio Demandado ($P$) de un bien para una producción de 5 unidades ($Q=5$). Usted sabe que si no se producen unidades el precio demandado es de \$5000. Adicionalmente, usted sabe que la función de demanda es lineal de la forma: $$P(Q)=a-250Q$$

  **RESPUESTA**

  Tenemos que en el caso $Q=0$ el valor de $P(Q)=a=5000$, entonces con esto tenemos la función:

$$
P(Q)=5000-250Q
$$

  Ahora evaluamos $P(5)$ y esto nos da: $$
P(5)=5000-250\cdot 5
$$ $$
P(5)=5000-1250
$$ $$
P(5)=3750
$$

2)  Calcule la función inversa de demanda para $P(Q)=a-bQ$

  **RESPUESTA**

  La función inversa de la demanda es la función inversa de $Q(P)$, por lo que la función inversa de $P(Q)=ab-bQ$ es esta misma.

3)  Asuma una función de demanda igual a $P(Q)=a-235Q$. Si Usted sabe que 10 unidades se valoran a un precio de 7650, ¿Cuál sería el precio de referencia si no se produce nada?

  **RESPUESTA**

  El precio de referencia cuando no se produce nada es en este caso el valor de \`\`$a$'', para calcularlo tenemos que plantear la ecuación del enunciado:

$$
7650=a-235\cdot 10
$$ $$
7650=a-2350
$$

$$
7650+2350=a
$$ $$
a=10000
$$

  Es decir el precio de referencia es equivalente a \$10.000.

\newpage

### :

  Grafique las siguientes demandas:

1)  $$
    P(Q)=\$10 - 1Q
    $$

```{r, engine='tikz',echo=FALSE,out.width="60%"}
#| fig-align: center
\begin{tikzpicture}
    \draw[thick,->] (0,0) -- (25,0) node[below] {\Huge Cantidad};
    \draw[thick,->] (0,0) -- (0,25) node[left] {\Huge Precio};
    
    \foreach \x in {5,10,15,20,25}
        \draw (\x,1pt) -- (\x,-1pt) node[below] {\x};
    
    \foreach \y in {5,10,15,20,25}
        \draw (1pt,\y) -- (-1pt,\y) node[left] {\y};
    
    \draw[thick,domain=0:10,samples=100] plot (\x,{10-\x});
    
    % Agregar cuadrícula
    \draw[gray!50] (0,0) grid (25,25);
\end{tikzpicture}
```

\newpage

2)  $$
    P(Q)=\$12 - 2Q
    $$

```{r, engine='tikz',echo=FALSE,out.width="60%"}
#| fig-align: center
\begin{tikzpicture}
    \draw[thick,->] (0,0) -- (25,0) node[below] {\Huge Cantidad};
    \draw[thick,->] (0,0) -- (0,25) node[left] {\Huge Precio};
    
    \foreach \x in {5,10,15,20,25}
        \draw (\x,1pt) -- (\x,-1pt) node[below] {\x};
    
    \foreach \y in {5,10,15,20,25}
        \draw (1pt,\y) -- (-1pt,\y) node[left] {\y};
    
    \draw[thick,domain=0:6,samples=100] plot (\x,{12-2*\x});
    
    % Agregar cuadrícula
    \draw[gray!50] (0,0) grid (25,25);
\end{tikzpicture}
```

\newpage

3)  $$
    P(Q)=\$50 - 2.5Q
    $$

```{r, engine='tikz',echo=FALSE,out.width="60%"}
#| fig-align: center
\begin{tikzpicture}
    \draw[thick,->] (0,0) -- (25,0) node[below] {\Huge Cantidad};
    \draw[thick,->] (0,0) -- (0,25) node[left] {\Huge Precio};
    
    \foreach \x in {5,10,15,20,25}
        \draw (\x,1pt) -- (\x,-1pt) node[below] {\x};
    
    \foreach \y in {5,10,15,20,25}
        \draw (1pt,\y) -- (-1pt,\y) node[left] {\y};
    
    \draw[thick,domain=0:14.2,samples=100] plot (\x,{25-1.75*\x});
    
    % Agregar cuadrícula
    \draw[gray!50] (0,0) grid (25,25);
\end{tikzpicture}
```

\newpage

### :

Calcule la función demanda de los siguiente gráficos. 1)

```{r, engine='tikz',echo=FALSE,out.width="60%"}
#| fig-align: center
\begin{tikzpicture}
    \draw[thick,->] (0,0) -- (25,0) node[below] {\Huge Cantidad};
    \draw[thick,->] (0,0) -- (0,25) node[left] {\Huge Precio};
    
    \foreach \x in {5,10,15,20,25}
        \draw (\x,1pt) -- (\x,-1pt) node[below] {\x};
    
    \foreach \y in {5,10,15,20,25}
        \draw (1pt,\y) -- (-1pt,\y) node[left] {\y};
    
    \draw[thick,domain=0:25,samples=100] plot (\x,{5-0.2*\x});
    
    % Agregar cuadrícula
    \draw[gray!50] (0,0) grid (25,25);
\end{tikzpicture}
```

$$
P(Q)=5-0.2Q
$$

\newpage

2)  

```{r, engine='tikz',echo=FALSE,out.width="60%"}
#| fig-align: center
\begin{tikzpicture}
    \draw[thick,->] (0,0) -- (25,0) node[below] {\Huge Cantidad};
    \draw[thick,->] (0,0) -- (0,25) node[left] {\Huge Precio};
    
    \foreach \x in {5,10,15,20,25}
        \draw (\x,1pt) -- (\x,-1pt) node[below] {\x};
    
    \foreach \y in {5,10,15,20,25}
        \draw (1pt,\y) -- (-1pt,\y) node[left] {\y};
    
    \draw[thick,domain=0:6.6,samples=100] plot (\x,{20-3*\x});
    
    % Agregar cuadrícula
    \draw[gray!50] (0,0) grid (25,25);
\end{tikzpicture}
```

$$
P(Q)=20-3Q
$$

\newpage

3)  

```{r, engine='tikz',echo=FALSE,out.width="60%"}
#| fig-align: center
\begin{tikzpicture}
    \draw[thick,->] (0,0) -- (25,0) node[below] {\Huge Cantidad};
    \draw[thick,->] (0,0) -- (0,25) node[left] {\Huge Precio};
    
    \foreach \x in {5,10,15,20,25}
        \draw (\x,1pt) -- (\x,-1pt) node[below] {\x};
    
    \foreach \y in {5,10,15,20,25}
        \draw (1pt,\y) -- (-1pt,\y) node[left] {\y};
    
    \draw[thick,domain=0:5,samples=100] plot (\x,{10-2*\x});
    
    % Agregar cuadrícula
    \draw[gray!50] (0,0) grid (25,25);
\end{tikzpicture}
```

$$
P(Q)=10-2Q
$$

### :

  Tenemos una empresa forestal con las siguientes funciones de demanda y oferta: $$
P_d(Q)=100-3Q
$$ $$
P_o(Q)=60+2Q
$$

  Por causas naturales una de los cultivos se incendiaron, dejando como nuevo punto de equilibrio $(4,88)$. Haga un gráfico del caso luego del evento y calcule la elasticidad.

  **RESPUESTA**

  Primero calculamos el punto de equilibrio inicial:

$$
100-3Q=60+2Q
$$ $$
`r 100-60`=`r 3+2`Q
$$ $$
`r (100-60)/(3+2)`
$$

Reemplazamos en $P(Q)$: $$
P(`r (100-60)/(3+2)`)=100-3\cdot `r (100-60)/(3+2)`
$$

$$
P = `r 100-3*(100-60)/(3+2)`
$$

  Entonces el punto inicial es $(8,76)$. Además, al ser un evento que le afecta a la oferta, ya que, los que demandan demandan lo mismo, pero los que ofrecen, ofrecen menos, tendremos un cambio en la curva de demanda.

Ahora calcularemos la nueva oferta:

$$
88=a+2\cdot 4
$$

$$
88=a+8 \Leftrightarrow a=80
$$

$$
P_o(Q)=80+2Q
$$

  Finalmente hacemos el gráfico:

```{r, engine='tikz',echo=FALSE,out.width="60%"}
#| fig-align: center
\begin{tikzpicture}
    \draw[thick,->] (0,0) -- (10,0) node[below] {Cantidad};
    \draw[thick,->] (0,0) -- (0,10) node[left] {Precio};
    
    \node at (-0.5,-0.5) {0};
    \node at (-0.5,2) {20};
    \node at (-0.5,4) {40};
    \node at (-0.5,6) {60};
    \node at (-0.5,8) {80};
    \node at (-0.5,10) {100};
    \node at (2,-0.5) {20};
    \node at (4,-0.5) {40};
    \node at (6,-0.5) {60};
    \node at (8,-0.5) {80};
    \node at (10,-0.5) {100};
    
    \draw[thick] (0,10) -- (3.33,0);
    \draw[thick] (0,8) -- (1,10);
    
    % Agregar cuadrícula
    \draw[gray!50] (0,0) grid (10,10);
\end{tikzpicture}
```

  Ahora calcularemos la elasticidad:

  Recordemos que la elasticidad es:

$$
\in =\left|\dfrac{\triangle\%Q}{\triangle\%P} \right|
$$

  Entonces tenemos: $$
\in=\left|\frac{88-76}{8-4} \right|
$$ $$
\in=\left|\frac{12}{4} \right|
$$ $$
\in=3
$$

  De esto podemos decir que es elástica.

## Sobre el capítulo III:

### :

  Una empresa de dulces tiene como función de oferta: $P(Q)=1+Q$ Y como función de demanda: $P(Q)=5-Q$, se le agrega un impuesto al productor de \$1, calcule su peso muerto, el excedente al consumidor, lo recaudado por el gobierno y haga un gráfico de la situación.

  **RESPUESTA**

  Primero hacemos el gráfico:

```{r, engine='tikz',echo=FALSE,out.width="60%"}
#| fig-align: center
\begin{tikzpicture}

    % oferta = P(Q)=1+Q
    % demanda libre = P(Q)=5-Q
    % demanda con impuesto = 6-Q
    
    
    % Etiquetas en el eje P
    % Area excedente del consumidor
    \fill[orange!60] (0,4) -- (2,4) -- (0,6) -- cycle;
    \draw [line width=1pt](0,4) -- (2,4);
    
    % Area excedente del productor
    \fill[blue!50] (0,3) -- (2,3) -- (0,1) -- cycle;
    \draw [line width=1pt](0,3) -- (2,3);
    
    % Area de impuesto recuadado.
    \fill[black!60] (0,4) -- (2,4) -- (2,3) -- (0,3)-- cycle;
    
    % perdida de eficiencia.
    \fill[black] (2,3) -- (2,4) -- (2.5,3.5) -- cycle;
    
    % demanda sin impuesto
    \draw [blue, line width=1pt](0,5) -- (5,0); %P(Q)=5-Q

    %demanda con impuesto
    \draw [blue, line width=1pt](0,6) -- (6,0);

    % oferta
    \draw [red, line width=1pt](0,1) -- (5,6); %P(Q)=1+Q
       
    % Eje x
    \draw[black, line width=2pt] (0,0) -- (5.98,0) node[right] {Q};
    \draw[black, line width=1pt] (5.86,-0.15) -- (6.01,0);
    \draw[black, line width=1pt] (5.86,0.15) -- (6.01,0);

    % eje y
    \draw[black, line width=2pt] (0,0) -- (0,5.98) node[right] {P};
    \draw[black, line width=1pt] (-0.15,5.86) -- (0,6.01);
    \draw[black, line width=1pt] (0.15,5.86) -- (0,6.01);

    %leyendas
    \node at (0.8,2.6) {EP};
    \node at (0.8,4.6) {EC};
    \node at (0.8,3.6) {GOB};
    \node at (4.8,2.6) {D con};
    \node at (5.1,2) {impuesto};
    \node at (2.33,1.6) {D mer};
    \node at (-0.3,5) {5};
    \node at (-0.3,6) {6};
    \node at (2.4,3) {(2,3)};
    \node at (3.4,3.5) {(2.5,3.5)};
    \node at (-0.3,1) {1};
    
\end{tikzpicture}
```

  Calculamos las áreas y nos dará que el peso muerto es $0.5$, el excedente del consumidor es $2$ y que lo recaudado por el gobierno es $2$.

### :

  Tenemos una empresa de computadores con función de demanda $P_d(Q)=30-3Q$ y de oferta $P(Q)=5+2Q$, debido a la pandemia se hace un subsidio de \$6 a los estudiantes para que puedan conectarse a sus clases. Haga un gráfico de la situación y calcule el excedente del productor y del consumidor.

  **RESPUESTA**

```{r, engine='tikz',echo=FALSE,out.width="60%"}
#| fig-align: center
\begin{tikzpicture}

    % oferta libre= P(Q)=1+0.4Q
    % ofreta consubsidio = P(Q)=0.4Q
    % demanda = 6-0.6Q
    
    %AREAS 
    % Area de impuesto recuadado.
    \fill[black!60] (0,2) -- (0,3) -- (1,3) -- (1,2)-- cycle;
    
    % Area excedente del consumidor
    \fill[orange!60] (0,3) -- (1,3) -- (0,6) -- cycle;
    \draw [line width=1pt](0,3) -- (1,3);
    
    % Area excedente del productor
    \fill[blue!50] (0,0) -- (1,2) -- (0,2) -- cycle;
    \draw [line width=1pt](0,2) -- (1,2);
    
    
    % perdida de eficiencia.
    \fill[black] (1,2) -- (1,3) -- (0.7,2.4) -- cycle;
    
    
    %RECTAS
    % oferta libre
    \draw [red, line width=1pt](0,1) -- (2.5,6);

    %oferta con subsidio
    \draw [red, line width=1pt](0,0) -- (3,6);

    % demanda
    \draw [blue, line width=1pt](0,6) -- (2,0);

    %LEYENDAS
    \node at (4.5,6) {O con subsidio};
    \node at (1.6,6) {O mer};


    %BASES GRAFICO
    % Eje x
    \draw[black, line width=2pt] (0,0) -- (5.98,0) node[right] {Q};
    \draw[black, line width=1pt] (5.86,-0.15) -- (6.01,0);
    \draw[black, line width=1pt] (5.86,0.15) -- (6.01,0);

    % eje y
    \draw[black, line width=2pt] (0,0) -- (0,5.98) node[right] {P};
    \draw[black, line width=1pt] (-0.15,5.86) -- (0,6.01);
    \draw[black, line width=1pt] (0.15,5.86) -- (0,6.01);


    %leyenda 0.
    \node at (-0.25,-0.25) {0};
    
    % leyendas base eje y
    \node at (-0.3,1) {5};
    \node at (-0.3,2) {10};
    \node at (-0.3,3) {15};
    \node at (-0.3,4) {20};
    \node at (-0.3,5) {25};
    \node at (-0.3,6) {30};

    % leyendas base eje x
    
    \node at (1,-0.3) {5};
    \node at (2,-0.3) {10};
    \node at (3,-0.3) {15};
    \node at (4,-0.3) {20};
    \node at (5,-0.3) {25};
    \node at (6,-0.3) {30};
    
\end{tikzpicture}
```

  Como los exedentes son triangulares, calulamos el exedente a base de su forma: $$
\frac{bh}{2}
$$

  El exedente del consumidor resulta $37.5$ y el del productor $25$.

### :

  Argentina por razones populistas, antes de las elecciones decidido fijar los precios de algunos bienes. A base de esto en un pueblo imaginario tiene el mercado del queso como funciones de oferta y demanda respectivamente $P(Q)=1.5+0.5Q$ y $Q(P)=5-P$. La fijación al precio máximo de este bien es de \$2. ¿Qué fenómeno ocurrirá debido a esta intervención? Haga un gráfico de la situación.

  **RESPUESTA**

  La función de demanda inversa es $P(Q)=5-Q$. Además, ocurrirá un escasez y el gráfico es el siguiente:

```{r, engine='tikz',echo=FALSE,out.width="60%"}
#| fig-align: center
\begin{tikzpicture}
    
    %AREAS 
    
    % Area excedente del consumidor
    \fill[orange!60] (0,5) -- (0,2) -- (1,2) -- (1,4) -- cycle;
    
    % Area excedente del productor
    \fill[blue!50] (0,1.5) -- (0,2) -- (1,2) -- cycle;
    
    
    % perdida de eficiencia.
    \fill[black] (1,2) -- (1,4) -- (2.333,2.666) -- cycle;
    
    
    %RECTAS
    % oferta
    \draw [red, line width=1pt](0,1.5) -- (6,4.5);

    % demanda
    \draw [blue, line width=1pt](0,5) -- (5,0);

    % fijación

    \draw[black!70, line width=1pt] (0,2) -- (6,2);

    %LEYENDAS
    \node at (5,4.5) {O};
    \node at (4,0.5) {D};


    %BASES GRAFICO
    % Eje x
    \draw[black, line width=2pt] (0,0) -- (5.98,0) node[right] {Q};
    \draw[black, line width=1pt] (5.86,-0.15) -- (6.01,0);
    \draw[black, line width=1pt] (5.86,0.15) -- (6.01,0);

    % eje y
    \draw[black, line width=2pt] (0,0) -- (0,5.98) node[right] {P};
    \draw[black, line width=1pt] (-0.15,5.86) -- (0,6.01);
    \draw[black, line width=1pt] (0.15,5.86) -- (0,6.01);


    %leyenda 0.
    \node at (-0.25,-0.25) {0};
    
    % leyendas base eje y
    \node at (-0.3,1) {1};
    \node at (-0.3,2) {2};
    \node at (-0.3,3) {3};
    \node at (-0.3,4) {4};
    \node at (-0.3,5) {5};
    \node at (-0.3,6) {6};

    % leyendas base eje x
    
    \node at (1,-0.3) {1};
    \node at (2,-0.3) {2};
    \node at (3,-0.3) {3};
    \node at (4,-0.3) {4};
    \node at (5,-0.3) {5};
    \node at (6,-0.3) {6};
    
\end{tikzpicture}
```

  Donde el área negra es la escasez.

### :
&nbsp; China tiene un mercado de chips con las siguientes funciones de oferta y demanda, con $P$ en dolares:
$$
P(Q)=120+6Q \, Q(P)=50-0.125P
$$

&nbsp; Si el precio mundial es de \$300 y este país decide exportar ¿Cuanto es lo que tendrá de beneficio este país en dolares por la exportación. Grafíque la situación.

**RESPUESTA:**

&nbsp; Primero, graficaremos:


```{r, engine='tikz',echo=FALSE,out.width="60%"}
#| fig-align: center
\begin{tikzpicture}

    % oferta libre= P(Q)=1+0.4Q
    % ofreta consubsidio = P(Q)=0.4Q
    % demanda = 6-0.6Q
    
    %AREAS 
    
    % Area excedente del consumidor
    \fill[orange!60] (0.8,3.2) -- (1.2,4) -- (0.5,4) -- cycle;
    
    
    %RECTAS
    % oferta libre
    \draw [black, line width=1pt](0,4) -- (6,4);

    %oferta con subsidio
    \draw [red, line width=1pt](0,1.6) -- (2.2,6);

    % demanda
    \draw [blue, line width=1pt](0,5.33) -- (2,0);

    %LEYENDAS
    \node at (1.8,3) {(20,240)};
    \node at (0.8,3.7) {B};


    %BASES GRAFICO
    % Eje x
    \draw[black, line width=2pt] (0,0) -- (5.98,0) node[right] {Q};
    \draw[black, line width=1pt] (5.86,-0.15) -- (6.01,0);
    \draw[black, line width=1pt] (5.86,0.15) -- (6.01,0);

    % eje y
    \draw[black, line width=2pt] (0,0) -- (0,5.98) node[right] {P};
    \draw[black, line width=1pt] (-0.15,5.86) -- (0,6.01);
    \draw[black, line width=1pt] (0.15,5.86) -- (0,6.01);


    %leyenda 0.
    \node at (-0.25,-0.25) {0};
    
    % leyendas base eje y
    \node at (-0.3,1) {75};
    \node at (-0.3,2) {150};
    \node at (-0.3,3) {225};
    \node at (-0.3,4) {300};
    \node at (-0.3,5) {375};
    \node at (-0.3,6) {450};

    % leyendas base eje x
    
    \node at (1,-0.3) {25};
    \node at (2,-0.3) {50};
    \node at (3,-0.3) {75};
    \node at (4,-0.3) {100};
    \node at (5,-0.3) {125};
    \node at (6,-0.3) {150};
    
\end{tikzpicture}
``` 

&nbsp; Luego calculamos el beneficio que esta dado por un triangulo:

$$
\frac{60\cdot 140/3}{2}=\$1400
$$


### :
&nbsp; El merado se zapatos en chile esta dado por las funciones de oferta y demanda en dolares y unidades:
$$
\begin{array}{cc}P(Q)=5+1.5Q, & Q(P)=5.2-\frac{2}{5}P\\\end{array}
$$

&nbsp; Además, el precio mundial de estos zapatos es de \$5 por unidad y se tiene un arancel de \$1.

&nbsp; Grafique la situación, calcule el excedente del productor local, el peso muerto y prediga que pasaría para los consumidores y productores locales si se quita este arancel.

**RESPUESTA:**

&nbsp; Primero calulamos la demanda inversa:

$$
Q(P)=5.2-\frac{2}{5}P \longleftrightarrow P(Q)=13-2.5Q
$$

&nbsp; Luego, hacemos el gráfico:


```{r, engine='tikz',echo=FALSE,out.width="60%"}
#| fig-align: center
\begin{tikzpicture}[scale=0.4]
        % Area beneficio de importación.
        \fill[orange!60] (0.666,6) -- (2.8,6) -- (2,8) -- cycle;
        
        % Area de lo perdido por el arancel.
        \fill[blue!60] (0.666,6) -- (2.8,6) -- (2.8,5) -- (0.666,5) -- cycle;
        % Area de la perdida de eficiencia.
        \fill[black] (0,5) -- (0.666,6) -- (0.666,5) -- cycle;
        \fill[black] (2.8,6) -- (2.8,5) -- (3.2,5) -- cycle;
        
        % demanda
        \draw [blue, line width=1pt](0,13) -- (5.2,0); %P(Q)=5-Q
    
        % oferta
        \draw [red, line width=1pt](0,5) -- (6,14); %P(Q)=1+Q
        
        % Rectas del precio mundial.
        \draw (0,5) -- (16,5);
        %Recta del arancel. 
        \draw (0,6) -- (16,6);
        
        % Eje x
        \draw[black, line width=2pt] (0,0) -- (15.98,0) node[right] {Q};
        \draw[black, line width=1pt] (15.66,-0.35) -- (16.01,0);
        \draw[black, line width=1pt] (15.66,0.35) -- (16.01,0);
    
        % eje y
        \draw[black, line width=2pt] (0,0) -- (0,15.98) node[right] {P};
        \draw[black, line width=1pt] (-0.35,15.66) -- (0,16.01);
        \draw[black, line width=1pt] (0.35,15.66) -- (0,16.01);
    
        %leyendas
        \node at (-1,6) {6};
        \node at (-1,5) {5};
        \node at (18,6) {Arancel};
        \node at (19.5,5) {Precio Mundial};
        \node at (3.2,8) {(2,8)};
        \node at (-1,13) {13};
        \node at (5.2,-1) {5.2};
        
\end{tikzpicture}
```

&nbsp; Donde el área negra es el peso muerto, la naranja es el beneficio del importador y el área azul es el arancel.

&nbsp; Si quitamos el arancel, los consumidores podrán comprar más barato, pero los productores quebraran por no tener ningún excedente.




## Sobre capítulo IV:

### :

  Reconozca la externalidad y su tipo, es decir, si es positiva o negativa, en los siguientes casos y proponga en que caso podría ser bueno aplicar un impuesto o un subsidio.

1)  Una empresa de textiles sintéticos que da una alta taza de empleo en la zona contamina las aguas de los ríos cercanos. \\
2)  Una empresa forestal imaginaria de monocultivo en la provincia del Malleco erosiona los suelos, esta produce un 15% del PIB nominal de Chile. \\
3)  Un criadero de caballos usados para deportes nacionales amansa a las crías en conjunto a una clínica que usa a estos para terapia. \\
4)  Una fundación para ancianos tiene una buena administración, pero no tiene los suficientes recursos para calefacción. \\

  **RESPUESTA:**

1)  Externalidad Negativa, se le debería aplicar un impuesto. \\
2)  Externalidad Negativa, se le debería aplicar un impuesto. \\
3)  Externalidad positiva, al no tener problemas por enunciado, se le debería mantener igual. \\
4)  Externalidad positiva, se le debería aplicar un subsidio. \\

### :

&nbsp; Para un mercado de libros tenemos las siguientes funciones de oferta y demanda:

$$
\begin{array}{cc} P(Q)=5+2Q & Q(P)=15-P\\\end{array}
$$

&nbsp; Calcule cuanto es la máxima recaudación posible teniendo en cuenta la curva de Laffer.

**RESPUESTA:**

&nbsp; Primero calculamos la demanda inversa:
$$
Q(P)=15-P \longleftrightarrow P(Q)=15-Q
$$

&nbsp; Inserto gráfico con un impuesto arbitrario para entender los siguientes pasos:


```{r, engine='tikz',echo=FALSE,out.width="60%"}
#| fig-align: center
\begin{tikzpicture}
    
        % oferta = P(Q)=1+Q
        % demanda libre = P(Q)=5-Q
        % demanda con impuesto = 6-Q
        
        
        % Etiquetas en el eje P
        % Area excedente del consumidor
        \fill[orange!60] (0,5.66) -- (1.33,4.33) -- (0,4.33) -- cycle;
        
        % Area excedente del productor
        \fill[blue!50] (0,1.66) -- (1.33,4.33) -- (0,4.33) -- cycle;
        
        % Area de impuesto recuadado.
        \fill[black!60] (0,3.88) -- (1.11,3.88) -- (1.11,4.55) -- (0,4.55)-- cycle;
        \draw [line width=1pt](0,3.88) -- (1.11,3.88);
        \draw [line width=1pt](0,4.55) -- (1.11,4.55);
        
        % perdida de eficiencia.
        \fill[black] (1.11,3.88) -- (1.11,4.55) -- (1.33,4.33) -- cycle;
        
        % demanda inicial
        \draw [blue, line width=1pt](0,5) -- (5,0); %P(Q)=15-Q
        
        % demanda impuesto
        \draw [blue, line width=1pt](0,5.66) -- (5.66,0); %P(Q)=15-Q
    
        % oferta
        \draw [red, line width=1pt](0,1.66) -- (1.66,5); %P(Q)=5+Q
           
        % Eje x
        \draw[black, line width=2pt] (0,0) -- (5.98,0) node[right] {Q};
        \draw[black, line width=1pt] (5.86,-0.15) -- (6.01,0);
        \draw[black, line width=1pt] (5.86,0.15) -- (6.01,0);
    
        % eje y
        \draw[black, line width=2pt] (0,0) -- (0,5.98) node[right] {P};
        \draw[black, line width=1pt] (-0.15,5.86) -- (0,6.01);
        \draw[black, line width=1pt] (0.15,5.86) -- (0,6.01);
    
        
\end{tikzpicture}
```

&nbsp; Como se podrá ver, mientras más impuesto, crecerá de forma mayor el peso muerto, entonces intentaremos ver cuanto tiene que ser el impuesto, para que sea la máxima recaudación posible, para esto el peso muerto tiene que ser igual a lo recaudado

$$
Q_i\cdot (P_f-P_i)=\frac{(P_f-P_i)\cdot (Q_f-Q_i)}{2}
$$

$$
2Q_i=Q_f-Q_i
$$
$$
3Q_i=Q_f
$$

&nbsp; Si calculamos el punto de equilibrio inicial nos da $(3+\frac{1}{3},11+\frac{2}{3})$, entonces reemplazamos en la ecuación:

$$
Q_f=3\cdot\frac{10}{3}
$$
$$
Q_f=10
$$

&nbsp; Buscamos la nueva demanda con el nuevo punto de equilibrio. 

$$
P_d(Q)=a-Q \longleftrightarrow a-10=5+2\cdot10\]
$$
$$
a=25+10=35
$$
$$
P_di(Q)=35-Q
$$

&nbsp; Con esto calculamos el $P_f$:

$$
P_di(10/3)=35-\frac{10}{3}\leftrightarrow P_f=31.66
$$

&nbsp; finalmente la máxima recaudación es:
$$
Q_i\cdot (P_f-P_i)
$$
$$
\frac{10}{3}\cdot (31+\frac{2}{3}-(11+\frac{2}{3}))
$$
$$
\frac{10}{3}\cdot 20=66.66
$$

&nbsp; Lo recaudado es \$66.66 por unidad.


### :

&nbsp; Defina con sus palbras los siguintes terminos:
1) Déficit presupuestario:
2) Superávit presupuestal:
3) Equidad horizontal:
4) Equidad vertical:
5) Impuestos proporcionales:
6) Impuestos regresivos:
7) Impuestos progresivos:


**RESPUESTA:**

1) Déficit presupuestario: Es cuando el gobierno gasta más de lo que recibe.
2) Superávit presupuestal: Es cuando el gobierno gasta menos de lo que recibe.
3) Equidad horizontal: Los contribuyentes con misma capacidad de pago, pagan igual cantidad.
4) Equidad vertical: Los contribuyentes con mayor capacidad de pago, pagan más.
5) Impuestos proporcionales: Es cuando todos pagan los impuestos con la misma fracción de sus ingresos,
6) Impuestos regresivos: Es cuando los contribuyentes de mayor ingreso pagan una menor fracción de sus ingresos en impuestos con respecto a los que tienen menos.
7) Impuestos progresivos: Es cuando los contribuyentes de menor ingreso pagan una menor fracción de sus ingresos en impuestos con respecto a los que tienen más.


### :
&nbsp; Un mercado no regulado, está constituido por un solo productor y varios compradores, tiene de funciones de oferta y demanda $P(Q)=1+Q$ y $P(Q)=5-Q$ respectivamente. El productor se corrompió y decidió aprovecharse del mercado y obtener el máximo beneficio posible. ¿Cuánto será su excedente?

&nbsp; **RESPUESTA**

&nbsp; Para esto, usaremos las siguientes ecuaciones:

&nbsp; Para calcular el máximo de la curva de Laffer:

$$
\frac{(P_f-P_i)\cdot (Q_i-Q_f)}{2}=Q_f\cdot (P_f-P_i)
$$

&nbsp; Para calcular el excedente total:
$$
EC = \int_{0}^{Q_f}{P_f-P_s(Q) \ dQ} + Q_f\cdot (P_f-P_i) 
$$

&nbsp; Primero calculamos el punto de equilibrio inicial, este será $(2,3)$

&nbsp; Luego el punto de equilibrio final:

$$
\frac{(P_f-P_i)\cdot (Q_i-Q_f)}{2}=Q_f\cdot (P_f-P_i)
$$
$$
\frac{(Q_i-Q_f)}{2}=Q_f
$$
$$
Q_f=\frac{2}{3}
$$

&nbsp; Ahora el $P_f$ lo vemos con la demanda:

$$
P(2/3)=5-\frac{2}{3}=\frac{13}{3}
$$

&nbsp; Finalmente el nuevo punto inicial es $(2/3,13/3)$

&nbsp; Ahora reemplazamos en la ecuación del nuevo excedente:
$$
EC = \int_{0}^{2/3}{\frac{5}{3}-1+Q \ dQ} + \frac{2}{3}\cdot (\frac{13}{3}-3)
$$
$$
EC = \frac{26}{9}+\frac{4}{9}+ \frac{2}{3}\cdot \frac{4}{3}
$$
$$
EC = \frac{26}{9}+\frac{4}{9}+ \frac{2}{3}\cdot \frac{4}{3}
$$
$$
EC = \frac{38}{9}
$$

### :

&nbsp; Una empresa tiene la siguiente función de producción:
$$
Q(K,L)=K^3+2K^2+KL^2+L^3
$$

&nbsp; En el mercado de la empresa, cada unidad producida es vendida por \$3 dólares.

1) Determine la función de la producción media de trabajo.

2) Determine la función del producto marginal del capital.

3) Asuma un $\bar{K}=1$ y una cantidad de trabajadores $\bar{L}=2$ ¿Cuánto es el retorno del trabajo?

&nbsp; **RESPUESTA**

\

a) $\frac{Q(K,L)}{L}=\frac{K^3+2K^2}{L}+KL+L^2$

b) $Q'(K,L)=3K^2+4K+L^2$

c) El retorno es la segunda derivada de la producción, por lo que será:

$$
Q''(K,L) = 6L
$$

&nbsp; Evaluamos:

$$
Q''(1,2)=6\cdot 1=6
$$

### :

&nbsp; Tenemos la siguiente tabla que representa el porcentaje de población acumulado de la población según su ingreso porcentual acumulado:

::: {.content-visible when-format="pdf"}
```{=tex}
\begin{table}[H]
    \centering
    \begin{tabular}{|p{25mm}|p{25mm}|}
        \multicolumn{2}{c}{Tabla de demanda:} \\
        \hline
        decil: & Ingresos: \\ \hline
        0.1 & 0.01 \\ \hline
        0.2 & 0.02 \\ \hline
        0.3 & 0.03 \\ \hline
        0.4 & 0.06 \\ \hline
        0.5 & 0.1 \\ \hline
        0.6 & 0.15 \\ \hline
        0.7 & 0.28 \\ \hline
        0.8 & 0.39 \\ \hline
        0.9 & 0.5 \\ \hline
        1 & 1 \\ \hline
        \end{tabular}
\end{table}
```
:::

::: {.content-visible when-format="html"}
```{=html}
<!DOCTYPE html>
<html lang="en">
<head>
    <meta charset="UTF-8">
    <meta name="viewport" content="width=device-width, initial-scale=1.0">
    <title>Tabla de Demanda</title>
    <style>
        table {
            border-collapse: collapse;
            width: 50%;
            margin: 20px auto;
        }

        th, td {
            border: 1px solid black;
            padding: 8px;
            text-align: center;
        }

        th {
            background-color: #f2f2f2;
        }
    </style>
</head>
<body>

    <table>
        <caption>Tabla de demanda:</caption>
        <tr>
            <th>decil:</th>
            <th>Ingresos:</th>
        </tr>
        <tr>
            <td>0.1</td>
            <td>0.01</td>
        </tr>
        <tr>
            <td>0.2</td>
            <td>0.02</td>
        </tr>
        <tr>
            <td>0.3</td>
            <td>0.03</td>
        </tr>
        <tr>
            <td>0.4</td>
            <td>0.06</td>
        </tr>
        <tr>
            <td>0.5</td>
            <td>0.1</td>
        </tr>
        <tr>
            <td>0.6</td>
            <td>0.15</td>
        </tr>
        <tr>
            <td>0.7</td>
            <td>0.28</td>
        </tr>
        <tr>
            <td>0.8</td>
            <td>0.39</td>
        </tr>
        <tr>
            <td>0.9</td>
            <td>0.5</td>
        </tr>
        <tr>
            <td>1</td>
            <td>1</td>
        </tr>
    </table>

</body>
</html>
```
:::

1) Calcule la desigualdad con el coeficiente de Gini.

2) Grafique la curva de Lorenz.

&nbsp; **RESPUESTA**


1)
&nbsp; Usamos la formula:

$$
G=1-\left|\sum_{k=0}^{n-1}\left(X_{k+1}-X_k\right)\left(Y_{k+1}+Y_k\right)\right|
$$

&nbsp; Las condiciones extremas que se pueden cumplir son:

- $G=0$: todos los ciudadanos tienen los mismos ingresos.

- $G=1$: todos los ingresos los tiene solo 1 ciudadano.

&nbsp; Y esto da:
$$
G=1-0.01+0.01+0.01+0.03+0.04+0.05+0.013+0.011+0.011+0.05
$$

$$
G=1-0.235
$$
$$
G=0.765
$$

2)
```{r, engine='tikz',echo=FALSE,out.width="60%"}
#| fig-align: center
\begin{tikzpicture}
% Datos de la curva de Lorenz
\draw[red] (0,0) -- (0.1,0.01) -- (0.2,0.02) -- (0.3,0.03) -- (0.4,0.06) -- (0.5,0.1) -- (0.6,0.15) -- (0.7,0.28) -- (0.8,0.39) -- (0.9,0.5) -- (1,1);

% Recta de aproximación
\draw[blue] (0,0) -- (1,1);

% Etiquetas
\node[anchor=east] at (0,1) {1};
\node[anchor=east] at (0,0) {0};
\node[anchor=north] at (1,0) {1};

% Leyenda
\draw[red] (1.5,0.8) -- (2,0.8) node[right] {Curva de Lorenz};
\draw[blue] (1.5,0.6) -- (2,0.6) node[right] {Recta de Aproximación};
\end{tikzpicture}
```

### :
&nbsp; Tenemos la siguiente función de producción:
\[Q(K,L)=7K^2L^3-3K^3L\]

1) Calcule las siguientes medidas de forma genérica y calcule según el tipo de media la utilidad si cada producción vale \$2 dolares o el tipo de retorno evaluándolas con $\bar{K}=1$ y un $\bar{L}=2$:

2) ¿Para qué valor de $L$, con $\bar{K}=2$ el retorno de capital es una constante a escala?

&nbsp; **RESPUESTA**

1) 

::: {.content-visible when-format="pdf"}
```{=tex}
\begin{table}[h]
    \centering
    \begin{tabular}{|p{40mm}|p{40mm}|p{40mm}|}
        \hline
        Medida: & Forma genérica: & Utilidad: \\\hline
        Producto marginal del trabajo: & \[21K^2L^2-3K^3\] & \[\$162\] \\\hline
        Producto marginal del capital: &  \[14L^3K-6K^2L\] & \[\$200\]\\\hline
        Productividad media del trabajo: & \[7K^2L^2-3K^3\] & \[\$50\] \\\hline
        Productividad media del capital: & \[7L^3K-3K^2L\] & \[\$100\] \\\hline
        Retornos de trabajo: & \[42K^2L\] & \[42 \text{, es creciente.}\] \\\hline 
        Retornos de capital: & \[14K^3 - 3K^3L\] & \[8 \text{, es creciente.}\] \\\hline
    \end{tabular}
    \label{tab:my_label}
\end{table}
```

::: {.content-visible when-format="html"}
```{=html}
<!DOCTYPE html>
<html lang="en">
<head>
    <meta charset="UTF-8">
    <meta name="viewport" content="width=device-width, initial-scale=1.0">
    <title>Tabla de Funciones</title>
    <style>
        table {
            border-collapse: collapse;
            width: 80%;
            margin: 20px auto;
        }

        th, td {
            border: 1px solid black;
            padding: 8px;
            text-align: left;
        }

        th {
            background-color: #f2f2f2;
        }
    </style>
</head>
<body>

    <table>
        <tr>
            <th>Medida:</th>
            <th>Forma genérica:</th>
            <th>Utilidad:</th>
        </tr>
        <tr>
            <td>Producto marginal del trabajo:</td>
            <td>\[21K^2L^2-3K^3\]</td>
            <td>\[\$162\]</td>
        </tr>
        <tr>
            <td>Producto marginal del capital:</td>
            <td>\[14L^3K-6K^2L\]</td>
            <td>\[\$200\]</td>
        </tr>
        <tr>
            <td>Productividad media del trabajo:</td>
            <td>\[7K^2L^2-3K^3\]</td>
            <td>\[\$50\]</td>
        </tr>
        <tr>
            <td>Productividad media del capital:</td>
            <td>\[7L^3K-3K^2L\]</td>
            <td>\[\$100\]</td>
        </tr>
        <tr>
            <td>Retornos de trabajo:</td>
            <td>\[42K^2L\]</td>
            <td>\[42, \text{es creciente.}\]</td>
        </tr>
        <tr>
            <td>Retornos de capital:</td>
            <td>\[14K^3 - 3K^3L\]</td>
            <td>\[8, \text{es creciente.}\]</td>
        </tr>
    </table>

</body>
</html>

```

2)


\text{ret}(K,L)=14K^3 - 3K^3L
$$
$$
\text{ret}(4,L)=14\cdot 2^3 - 3\cdot 2^3L=1
$$
$$
14\cdot 8 - 3\cdot 8 L=1
$$
$$
112 - 24L=1
$$
$$
24L=111
$$
$$
L=\frac{111}{24}
$$




## Sobre capítulo VI:

### :

&nbsp; En Loompalandia tienen las siguientes producciones totales de los distintos mercados en los distintos años, todo evaluados en su nueva moneda wonkas (``wk'') y su cantidad en unidades (``u''), admeás su producción fue siempre la misma, es decir la misma cantidad:


::: {.content-visible when-format="pdf"}
```{=tex}
\begin{table}[h]
    \centering
    \begin{tabular}{|c|c|c|c|c|}
        \hline
        Bien de consumo: & 2016 & 2017 & 2018 & 2019 \\\hline
        Producción de cacao: & 2u, 100wk & 2u, 98wk & 2u, 102wk & 2u, 100wk \\\hline
        Venta de azúcar importado: & 1u, 33wk & 7u, 12wk & 15u, 22wk & 26u, 25wk\\\hline
        Producción de caramelos: & 4u, 11wk & 3u, 17wk & 5u, 19wk & 4u, 21wk\\\hline
        Venta de envoltorios de Reino Unido: & 3u, 3wk & 3u, 3wk & 3u, 2wk & 4u, 3wk\\\hline
        Producción de chicle: & 6u, 33wk & 6u, 37wk & 5u, 39wk & 6u, 44wk\\\hline
        Producción de turrones: & 4u, 78wk & 5u, 81wk & 5u, 88wk & 5u, 98wk\\\hline
        Venta de plátano local: & 7u, 10wk & 8u, 12wk & 8u, 15wk & 9u, 18wk\\\hline
    \end{tabular}
\end{table}
```
:::


::: {.content-visible when-format="html"}
```{=html}
<!DOCTYPE html>
<html>

<head>
    <style>
        table {
            border-collapse: collapse;
            width: 100%;
        }

        th, td {
            border: 1px solid black;
            padding: 8px;
            text-align: center;
        }

        th {
            background-color: #f2f2f2;
        }
    </style>
</head>

<body>

    <table>
        <tr>
            <th>Bien de consumo:</th>
            <th>2016</th>
            <th>2017</th>
            <th>2018</th>
            <th>2019</th>
        </tr>
        <tr>
            <td>Producción de cacao:</td>
            <td>2u, 100wk</td>
            <td>2u, 98wk</td>
            <td>2u, 102wk</td>
            <td>2u, 100wk</td>
        </tr>
        <tr>
            <td>Venta de azúcar importado:</td>
            <td>1u, 33wk</td>
            <td>7u, 12wk</td>
            <td>15u, 22wk</td>
            <td>26u, 25wk</td>
        </tr>
        <tr>
            <td>Producción de caramelos:</td>
            <td>4u, 11wk</td>
            <td>3u, 17wk</td>
            <td>5u, 19wk</td>
            <td>4u, 21wk</td>
        </tr>
        <tr>
            <td>Venta de envoltorios de Reino Unido:</td>
            <td>3u, 3wk</td>
            <td>3u, 3wk</td>
            <td>3u, 2wk</td>
            <td>4u, 3wk</td>
        </tr>
        <tr>
            <td>Producción de chicle:</td>
            <td>6u, 33wk</td>
            <td>6u, 37wk</td>
            <td>5u, 39wk</td>
            <td>6u, 44wk</td>
        </tr>
        <tr>
            <td>Producción de turrones:</td>
            <td>4u, 78wk</td>
            <td>5u, 81wk</td>
            <td>5u, 88wk</td>
            <td>5u, 98wk</td>
        </tr>
        <tr>
            <td>Venta de plátano local:</td>
            <td>7u, 10wk</td>
            <td>8u, 12wk</td>
            <td>8u, 15wk</td>
            <td>9u, 18wk</td>
        </tr>
    </table>

</body>

</html>

```
:::

1) Calcule le inflación anual, con año base 2016, de los años 2017, 2018 y 2019.
2) Si un umpalumpa pone a deposito a plazo 100 wonkas con un interes del 20\% en el año 2016 hasta el año 2019 e indexamos su valor al los wonkas del año 2016 ¿Cuántos wonkas tiene?

**RESPUESTAS:**

&nbsp; Para la primera parte primero calculemos los PIB nominales y reales y la inflacion según el PIB, para eso lo expresaremos en la siguinte tabla:

::: {.content-visible when-format="pdf"}
```{=tex}
\begin{table}[h]
    \centering
    \begin{tabular}{|c|c|c|c|c|}
    \hline
      Año: & PIB real: & PIB nominal: & Deflactor: & Inflación: \\\hline
      2016: & 824 & 824 & 1 & 0\% \\\hline
      2017: & 901 & 970 & 1,077 & 7,7\% \\\hline
      2018: & 860 & 954 & 1.109 & 3\% \\\hline
      2019: & 922 & 1200 & 1.302 & 17,4\% \\\hline
    \end{tabular}
\end{table}
```
:::


::: {.content-visible when-format="html"}
```{=html}
<!DOCTYPE html>
<html>

<head>
    <style>
        table {
            border-collapse: collapse;
            width: 100%;
        }

        th, td {
            border: 1px solid black;
            padding: 8px;
            text-align: center;
        }

        th {
            background-color: #f2f2f2;
        }
    </style>
</head>

<body>

    <table>
        <tr>
            <th>Año:</th>
            <th>PIB real:</th>
            <th>PIB nominal:</th>
            <th>Deflactor:</th>
            <th>Inflación:</th>
        </tr>
        <tr>
            <td>2016:</td>
            <td>824</td>
            <td>824</td>
            <td>1</td>
            <td>0%</td>
        </tr>
        <tr>
            <td>2017:</td>
            <td>901</td>
            <td>970</td>
            <td>1.077</td>
            <td>7,7%</td>
        </tr>
        <tr>
            <td>2018:</td>
            <td>860</td>
            <td>954</td>
            <td>1.109</td>
            <td>3%</td>
        </tr>
        <tr>
            <td>2019:</td>
            <td>922</td>
            <td>1200</td>
            <td>1.302</td>
            <td>17,4%</td>
        </tr>
    </table>

</body>

</html>

```
:::


&nbsp; Recordemos que estos valores se calculan con:

::: {.content-visible when-format="pdf"}
```{=tex}
\begin{table}[h]
    \centering
    \begin{tabular}{|p{40mm}|p{40mm}|p{50mm}|}
        \hline
        PIB de corrientes o nominal: & PIB a precios constantes o real: & Deflactor del PIB: \\ \hline
        Mide la producción total de cada bien $q_{i,t}$ por sus precios $p_{i,t}$. & Mide el cambio de la producción de un bien $q_{i,0}$ por su precio con respecto a un año base $q_{i,0}$.  & Calcula el nivel de precios con el PIB nominal partido el real. \\ \hline
        \[Y=\sum{q_{i,t}p_{i,t}}\] & \[y=\sum{q_{i,0}p_{i,0}}\] & \[Def \, PIB =\frac{PIB\ nominal}{PIB\ real}\] \\ \hline
    \end{tabular}
    \label{tab:my_label}
\end{table}
```
:::

::: {.content-visible when-format="html"}
```{=html}
<!DOCTYPE html>
<html>

<head>
    <style>
        table {
            border-collapse: collapse;
            width: 100%;
        }

        th, td {
            border: 1px solid black;
            padding: 8px;
            text-align: left;
        }

        th {
            background-color: #f2f2f2;
        }
    </style>
</head>

<body>

    <table>
        <tr>
            <th>PIB de corrientes o nominal:</th>
            <th>PIB a precios constantes o real:</th>
            <th>Deflactor del PIB:</th>
        </tr>
        <tr>
            <td>Mide la producción total de cada bien $q_{i,t}$ por sus precios $p_{i,t}$.</td>
            <td>Mide el cambio de la producción de un bien $q_{i,0}$ por su precio con respecto a un año base $q_{i,0}$.</td>
            <td>Calcula el nivel de precios con el PIB nominal partido el real.</td>
        </tr>
        <tr>
            <td>\[Y=\sum{q_{i,t}p_{i,t}}\]</td>
            <td>\[y=\sum{q_{i,0}p_{i,0}}\]</td>
            <td>\[Def \, PIB =\frac{PIB\ nominal}{PIB\ real}\]</td>
        </tr>
    </table>

</body>

</html>
```
:::

&nbsp; Y la inflación con:

$$
\textrm{infalción}_t=\frac{Deflactor_t-Deflactor_{t-1}}{Deflactor_{t-1}}
$$

&nbsp; Para la segunda parte tenemos que calcular la inflación acumulada en 4 años:

$$
\frac{1.302-1}{1}=30,2\%
$$

&nbsp; Y cuantos wonkas tendrá el umpalumpa en el año 2019 no indexado.

$$
C_f=100(1+0.2)^3=100\cdot 1.2^3=100\cdot 1.728=172.8
$$

&nbsp; Ahora, indexamos para saber si ganó o perdió y que cantidad.

$$
\frac{1}{1.302}=\frac{V_i}{172.8}\Leftrightarrow V_i=\frac{172.8}{1.302}=132.72
$$

&nbsp; Es decir, el umpalumpa ganó un 32,72\% de su capital en 3 años.

### :

&nbsp; Con los datos del banco mundial y el SII, pudimos elaborar la siguiente tabla:


::: {.content-visible when-format="pdf"}
```{=tex}
\begin{table}[h]
    \centering
    \begin{tabular}{|c|c|c|c|c|}
        \hline
        Año & Inflación anual & Conversión enero & Conversión enero & Conversión enero \\
        & de Angola & 1UF a CLP & 1US a CLP & 1US a KZ \\\hline
        $2018$ & $19,8\%$ & $\$26800$ & $\$640$ & $253$Kz. \\\hline
        $2019$ & $17,1\%$ & $\$27565$ & $\$703$ & $365$Kz. \\\hline
        $2020$ & $22,3\%$ & $\$28310$ & $\$793$ & $578$Kz. \\\hline
        $2021$ & $25,8\%$ & $\$29070$ & $\$760$ & $631$Kz. \\\hline
        $2022$ & No influye en el ejercicio & $\$31000$ & \$$873$ & $460$Kz. \\\hline
    \end{tabular}
    \label{tab:my_label}
\end{table}
```


::: {.content-visible when-format="html"}
```{=html}
<!DOCTYPE html>
<html lang="en">
<head>
    <meta charset="UTF-8">
    <meta name="viewport" content="width=device-width, initial-scale=1.0">
    <title>Tabla de Datos</title>
    <style>
        table {
            border-collapse: collapse;
            width: 80%;
            margin: 20px auto;
        }

        th, td {
            border: 1px solid black;
            padding: 8px;
            text-align: center;
        }

        th {
            background-color: #f2f2f2;
        }
    </style>
</head>
<body>

    <table>
        <tr>
            <th>Año</th>
            <th>Inflación anual de Angola</th>
            <th>Conversión enero 1UF a CLP</th>
            <th>Conversión enero 1US a CLP</th>
            <th>Conversión enero 1US a KZ</th>
        </tr>
        <tr>
            <td>2018</td>
            <td>$19,8\%$</td>
            <td>$\$26800$</td>
            <td>$\$640$</td>
            <td>$253$Kz.</td>
        </tr>
        <tr>
            <td>2019</td>
            <td>$17,1\%$</td>
            <td>$\$27565$</td>
            <td>$\$703$</td>
            <td>$365$Kz.</td>
        </tr>
        <tr>
            <td>2020</td>
            <td>$22,3\%$</td>
            <td>$\$28310$</td>
            <td>$\$793$</td>
            <td>$578$Kz.</td>
        </tr>
        <tr>
            <td>2021</td>
            <td>$25,8\%$</td>
            <td>$\$29070$</td>
            <td>$\$760$</td>
            <td>$631$Kz.</td>
        </tr>
        <tr>
            <td>2022</td>
            <td>No influye en el ejercicio</td>
            <td>$\$31000$</td>
            <td>$\$873$</td>
            <td>$460$Kz.</td>
        </tr>
    </table>

</body>
</html>

```

&nbsp; Usted decide el 2018 poner a deposito a plazo por cuatro años un millón de Kwanzas angoleñas a un banco que da una tasa de interés del 20\% anual.

1) ¿Cuántas kwansas tendrás al terminar los 4 años?

2) ¿Cuánto es la inflación acumulada en los 4 años?

3) Si antes del deposito a plazo tenias los kwansas en UF e indexamos a UF lo invertido al terminar los 4 años ¿Cuántos UF teníamos al principio y al final?

4) ¿De qué sirvió indexar a UF al principio y al final? ¿Por qué tomamos la referencia de la ganancia o perdida en UF y no en la inflación de Angola?


&nbsp; **RESPUESTA**

1)

&nbsp; Usamos la formula:
$$
C_f=C_i(1+i)^t
$$

&nbsp; Reemplazando:
$$
C_f=10^6(1+0.2)^4
$$

&nbsp; Desarrollando:
$$
C_f=\text{$2$.$073$.$600$}
$$

\

2)

\

&nbsp; Explicación teórica de la pregunta:

\

&nbsp; Cuando se mide la inflación anual, tomamos como base el 1 de enero del mismo año, todos los meses del año toman el mismo momento base por lo que al acumularlas se suman. Es decir:
$$
\text{Inflación acumulada por mes}_{t+1}=\text{Inflación acumulada}_{t}+\text{Inflación}_{t+1}
$$

&nbsp; Donde $t\leq 11$ y se mide en meses.

&nbsp; Pero, como estamos viendo inflación acumulada de años, funciona de forma distinta porque todos toman como momento base el primer día de su año. Entonces, para sacar la inflación acumulada en $n$ años es:
$$
\text{Inflación acumulada por año}=\left[(1+\text{inflación}_t)\cdot(1+\text{inflación}_{t+1})\cdot ... \cdot (1+\text{inflación}_{t+n})-1\right]\cdot 100\%
$$

&nbsp; Ya que, si tenemos un bien que en el año base vale 1, y la inflación anual de los siguientes $n$ años es $I_k$ con $k\in \mathbb{N}, k \leq n $. Entonces:

$$
\frac{1}{1+I_1}=\frac{1}{\text{Inflación acumulada 1° año}+1} \Leftrightarrow \text{Inflación acumulada 1° año}=I_1
$$

&nbsp; Luego:

$$
\frac{1}{1+I_2}=\frac{1+I_1}{\text{Inflación acumulada 2° año}+1} \Leftrightarrow \text{Inflación acumulada 2° año}=I_1+I_2+I_1I_2
$$

&nbsp; Ya al tercer año:

$$
\frac{1}{1+I_3}=\frac{1+I_1+I_2+I_1I_2}{\text{Inflación acumulada 3° año}+1} \Leftrightarrow \text{Inflación acumulada 3° año}=I_1+I_2+I_1I_2+I_1I_3+I_2I_3+I_1I_2I_3
$$

&nbsp; Ahora demostramos:
$$
(1+I_1)(1+I_2)(1+I_3)-1=I_1+I_2+I_1I_2+I_1I_3+I_2I_3+I_1I_2I_3
$$
$$
(1+I_1+I_2+I_1I_2)(1+I_3)-1=I_1+I_2+I_1I_2+I_1I_3+I_2I_3+I_1I_2I_3
$$
$$
1+I_1+I_2+I_1I_2+I_1I_3+I_2I_3+I_1I_2I_3-1=I_1+I_2+I_1I_2+I_1I_3+I_2I_3+I_1I_2I_3
$$
$$
I_1+I_2+I_1I_2+I_1I_3+I_2I_3+I_1I_2I_3=I_1+I_2+I_1I_2+I_1I_3+I_2I_3+I_1I_2I_3
$$


&nbsp; Queda demostrado.

\

&nbsp; Vuela al ejercicio:

\

&nbsp; Aplicamos la primera formula dicha, además sabemos que la inflación de un año parte en el primer dia del año y termina en el último, por lo que del 2018 al 2021 cuentan como 4 años.

$$
1,198\cdot 1,171 \cdot 1,223 \cdot 1,258 - 1 = 115,8\% 
$$

&nbsp; Entonces la inflación acumulada es un $115,8\%$

\

3)

\

&nbsp; Lo que haremos ahora será convertir a varios valores distintos hasta llegar a lo pedido para eso usaremos la formula:

$$
C_{df}=\frac{C_{di}\cdot V_{df}}{V_{di}}
$$

&nbsp; Donde: $C_{di}$ es la cantidad numérica que tenemos de la divisa que tenemos al inicio, $C_{df}$ es la cantidad numérica que tenemos en la divisa que nos convertimos, $V_{di}$ es la proporción de divisa inicial que es igual al convertir en la divisa final con el valor $V_{df}$, es decir, $V_{di}=V_{df}$.

&nbsp; Como solo nos interesa saber al inicio es decir, enero de 2018 y enero del 2022, ya que ahí toma 4 años, haremos estas conversiones solo para dichos años.

&nbsp; **2018: capital es de $10^6$**

&nbsp; De Kz a US:
$$
C_{df}=\frac{10^6\cdot 1}{253}=\$3952.57
$$

&nbsp; De US a CLP:
$$
C_{df}=\frac{3952.57\cdot 640}{1}=\$2529644
$$

&nbsp; De CLP a UF:
$$
C_{df}=\frac{2529644\cdot 1}{26800}=94.39\text{UF}
$$

&nbsp; Entonces partimos con $94.39$ UF

&nbsp; **2022: capital es de $2073600$**

&nbsp; De Kz a US:
$$
C_{df}=\frac{2073600\cdot 1}{460}=\$4507.83
$$

&nbsp; De US a CLP:
$$
C_{df}=\frac{4507.83\cdot 873}{1}=\$3935336
$$

&nbsp; De CLP a UF:
$$
C_{df}=\frac{3935336\cdot 1}{31000}=126.95\text{UF}
$$

&nbsp; Entonces, empezamos con $94.39$ UF y terminamos con $126.95$ UF


4)


&nbsp; Como dice el enunciado ``Usted'', estamos hablando de ti, y tu resides en chile, no en Angola, por lo que indexar en UF te dará una referencia de la utilidad más precisa que la de la inflación de Angola.
