## Sobre capítulo II:

### :

1)  Calcule el precio Demandado ($P$) de un bien para una producción de 5 unidades ($Q=5$). Usted sabe que si no se producen unidades el precio demandado es de \$5000. Adicionalmente, usted sabe que la función de demanda es lineal de la forma: $$P(Q)=a-250Q$$

  **RESPUESTA**

  Tenemos que en el caso $Q=0$ el valor de $P(Q)=a=5000$, entonces con esto tenemos la función:

$$
P(Q)=5000-250Q
$$

  Ahora evaluamos $P(5)$ y esto nos da: $$
P(5)=5000-250\cdot 5
$$ $$
P(5)=5000-1250
$$ $$
P(5)=3750
$$

2)  Calcule la función inversa de demanda para $P(Q)=a-bQ$

  **RESPUESTA**

  La función inversa de la demanda es la función inversa de $Q(P)$, por lo que la función inversa de $P(Q)=ab-bQ$ es esta misma.

3)  Asuma una función de demanda igual a $P(Q)=a-235Q$. Si Usted sabe que 10 unidades se valoran a un precio de 7650, ¿Cuál sería el precio de referencia si no se produce nada?

  **RESPUESTA**

  El precio de referencia cuando no se produce nada es en este caso el valor de \`\`$a$'', para calcularlo tenemos que plantear la ecuación del enunciado:

$$
7650=a-235\cdot 10
$$ $$
7650=a-2350
$$

$$
7650+2350=a
$$ $$
a=10000
$$

  Es decir el precio de referencia es equivalente a \$10.000.

\newpage

### :

  Grafique las siguientes demandas:

1)  $$
    P(Q)=\$10 - 1Q
    $$

```{r, engine='tikz',echo=FALSE,out.width="60%"}
#| fig-align: center
\begin{tikzpicture}
    \draw[thick,->] (0,0) -- (25,0) node[below] {\Huge Cantidad};
    \draw[thick,->] (0,0) -- (0,25) node[left] {\Huge Precio};
    
    \foreach \x in {5,10,15,20,25}
        \draw (\x,1pt) -- (\x,-1pt) node[below] {\x};
    
    \foreach \y in {5,10,15,20,25}
        \draw (1pt,\y) -- (-1pt,\y) node[left] {\y};
    
    \draw[thick,domain=0:10,samples=100] plot (\x,{10-\x});
    
    % Agregar cuadrícula
    \draw[gray!50] (0,0) grid (25,25);
\end{tikzpicture}
```

\newpage

2)  $$
    P(Q)=\$12 - 2Q
    $$

```{r, engine='tikz',echo=FALSE,out.width="60%"}
#| fig-align: center
\begin{tikzpicture}
    \draw[thick,->] (0,0) -- (25,0) node[below] {\Huge Cantidad};
    \draw[thick,->] (0,0) -- (0,25) node[left] {\Huge Precio};
    
    \foreach \x in {5,10,15,20,25}
        \draw (\x,1pt) -- (\x,-1pt) node[below] {\x};
    
    \foreach \y in {5,10,15,20,25}
        \draw (1pt,\y) -- (-1pt,\y) node[left] {\y};
    
    \draw[thick,domain=0:6,samples=100] plot (\x,{12-2*\x});
    
    % Agregar cuadrícula
    \draw[gray!50] (0,0) grid (25,25);
\end{tikzpicture}
```

\newpage

3)  $$
    P(Q)=\$50 - 2.5Q
    $$

```{r, engine='tikz',echo=FALSE,out.width="60%"}
#| fig-align: center
\begin{tikzpicture}
    \draw[thick,->] (0,0) -- (25,0) node[below] {\Huge Cantidad};
    \draw[thick,->] (0,0) -- (0,25) node[left] {\Huge Precio};
    
    \foreach \x in {5,10,15,20,25}
        \draw (\x,1pt) -- (\x,-1pt) node[below] {\x};
    
    \foreach \y in {5,10,15,20,25}
        \draw (1pt,\y) -- (-1pt,\y) node[left] {\y};
    
    \draw[thick,domain=0:14.2,samples=100] plot (\x,{25-1.75*\x});
    
    % Agregar cuadrícula
    \draw[gray!50] (0,0) grid (25,25);
\end{tikzpicture}
```

\newpage

### :

Calcule la función demanda de los siguiente gráficos. 1)

```{r, engine='tikz',echo=FALSE,out.width="60%"}
#| fig-align: center
\begin{tikzpicture}
    \draw[thick,->] (0,0) -- (25,0) node[below] {\Huge Cantidad};
    \draw[thick,->] (0,0) -- (0,25) node[left] {\Huge Precio};
    
    \foreach \x in {5,10,15,20,25}
        \draw (\x,1pt) -- (\x,-1pt) node[below] {\x};
    
    \foreach \y in {5,10,15,20,25}
        \draw (1pt,\y) -- (-1pt,\y) node[left] {\y};
    
    \draw[thick,domain=0:25,samples=100] plot (\x,{5-0.2*\x});
    
    % Agregar cuadrícula
    \draw[gray!50] (0,0) grid (25,25);
\end{tikzpicture}
```

$$
P(Q)=5-0.2Q
$$

\newpage

2)  

```{r, engine='tikz',echo=FALSE,out.width="60%"}
#| fig-align: center
\begin{tikzpicture}
    \draw[thick,->] (0,0) -- (25,0) node[below] {\Huge Cantidad};
    \draw[thick,->] (0,0) -- (0,25) node[left] {\Huge Precio};
    
    \foreach \x in {5,10,15,20,25}
        \draw (\x,1pt) -- (\x,-1pt) node[below] {\x};
    
    \foreach \y in {5,10,15,20,25}
        \draw (1pt,\y) -- (-1pt,\y) node[left] {\y};
    
    \draw[thick,domain=0:6.6,samples=100] plot (\x,{20-3*\x});
    
    % Agregar cuadrícula
    \draw[gray!50] (0,0) grid (25,25);
\end{tikzpicture}
```

$$
P(Q)=20-3Q
$$

\newpage

3)  

```{r, engine='tikz',echo=FALSE,out.width="60%"}
#| fig-align: center
\begin{tikzpicture}
    \draw[thick,->] (0,0) -- (25,0) node[below] {\Huge Cantidad};
    \draw[thick,->] (0,0) -- (0,25) node[left] {\Huge Precio};
    
    \foreach \x in {5,10,15,20,25}
        \draw (\x,1pt) -- (\x,-1pt) node[below] {\x};
    
    \foreach \y in {5,10,15,20,25}
        \draw (1pt,\y) -- (-1pt,\y) node[left] {\y};
    
    \draw[thick,domain=0:5,samples=100] plot (\x,{10-2*\x});
    
    % Agregar cuadrícula
    \draw[gray!50] (0,0) grid (25,25);
\end{tikzpicture}
```

$$
P(Q)=10-2Q
$$

### :

  Tenemos una empresa forestal con las siguientes funciones de demanda y oferta: $$
P_d(Q)=100-3Q
$$ $$
P_o(Q)=60+2Q
$$

  Por causas naturales una de los cultivos se incendiaron, dejando como nuevo punto de equilibrio $(4,88)$. Haga un gráfico del caso luego del evento y calcule la elasticidad.

  **RESPUESTA**

  Primero calculamos el punto de equilibrio inicial:

$$
100-3Q=60+2Q
$$ $$
`r 100-60`=`r 3+2`Q
$$ $$
`r (100-60)/(3+2)`
$$

Reemplazamos en $P(Q)$: $$
P(`r (100-60)/(3+2)`)=100-3\cdot `r (100-60)/(3+2)`
$$

$$
P = `r 100-3*(100-60)/(3+2)`
$$

  Entonces el punto inicial es $(8,76)$. Además, al ser un evento que le afecta a la oferta, ya que, los que demandan demandan lo mismo, pero los que ofrecen, ofrecen menos, tendremos un cambio en la curva de demanda.

Ahora calcularemos la nueva oferta:

$$
88=a+2\cdot 4
$$

$$
88=a+8 \Leftrightarrow a=80
$$

$$
P_o(Q)=80+2Q
$$

  Finalmente hacemos el gráfico:

```{r, engine='tikz',echo=FALSE,out.width="60%"}
#| fig-align: center
\begin{tikzpicture}
    \draw[thick,->] (0,0) -- (10,0) node[below] {Cantidad};
    \draw[thick,->] (0,0) -- (0,10) node[left] {Precio};
    
    \node at (-0.5,-0.5) {0};
    \node at (-0.5,2) {20};
    \node at (-0.5,4) {40};
    \node at (-0.5,6) {60};
    \node at (-0.5,8) {80};
    \node at (-0.5,10) {100};
    \node at (2,-0.5) {20};
    \node at (4,-0.5) {40};
    \node at (6,-0.5) {60};
    \node at (8,-0.5) {80};
    \node at (10,-0.5) {100};
    
    \draw[thick] (0,10) -- (3.33,0);
    \draw[thick] (0,8) -- (1,10);
    
    % Agregar cuadrícula
    \draw[gray!50] (0,0) grid (10,10);
\end{tikzpicture}
```

  Ahora calcularemos la elasticidad:

  Recordemos que la elasticidad es:

$$
\in =\left|\dfrac{\triangle\%Q}{\triangle\%P} \right|
$$

  Entonces tenemos: $$
\in=\left|\frac{88-76}{8-4} \right|
$$ $$
\in=\left|\frac{12}{4} \right|
$$ $$
\in=3
$$

  De esto podemos decir que es elástica.

