## Sobre el capítulo III:

### Evaluación de los efectos de un impuesto sobre el mercado de cigarrillos:

  Argentina por razones populistas, antes de las elecciones decidido fijar los precios de algunos bienes. A base de esto en un pueblo imaginario tiene el mercado del queso como funciones de oferta y demanda respectivamente $P(Q)=1.5+0.5Q$ y $Q(P)=5-P$. La fijación al precio máximo de este bien es de \$2. ¿Qué fenómeno ocurrirá debido a esta intervención? Haga un gráfico de la situación.

  **RESPUESTA**

  La función de demanda inversa es $P(Q)=5-Q$. Además, ocurrirá un escasez y el gráfico es el siguiente:

```{r, engine='tikz',echo=FALSE,out.width="60%"}
#| fig-align: center
\begin{tikzpicture}
    
    %AREAS 
    
    % Area excedente del consumidor
    \fill[orange!60] (0,5) -- (0,2) -- (1,2) -- (1,4) -- cycle;
    
    % Area excedente del productor
    \fill[blue!50] (0,1.5) -- (0,2) -- (1,2) -- cycle;
    
    
    % perdida de eficiencia.
    \fill[black] (1,2) -- (1,4) -- (2.333,2.666) -- cycle;
    
    
    %RECTAS
    % oferta
    \draw [red, line width=1pt](0,1.5) -- (6,4.5);

    % demanda
    \draw [blue, line width=1pt](0,5) -- (5,0);

    % fijación

    \draw[black!70, line width=1pt] (0,2) -- (6,2);

    %LEYENDAS
    \node at (5,4.5) {O};
    \node at (4,0.5) {D};


    %BASES GRAFICO
    % Eje x
    \draw[black, line width=2pt] (0,0) -- (5.98,0) node[right] {Q};
    \draw[black, line width=1pt] (5.86,-0.15) -- (6.01,0);
    \draw[black, line width=1pt] (5.86,0.15) -- (6.01,0);

    % eje y
    \draw[black, line width=2pt] (0,0) -- (0,5.98) node[right] {P};
    \draw[black, line width=1pt] (-0.15,5.86) -- (0,6.01);
    \draw[black, line width=1pt] (0.15,5.86) -- (0,6.01);


    %leyenda 0.
    \node at (-0.25,-0.25) {0};
    
    % leyendas base eje y
    \node at (-0.3,1) {1};
    \node at (-0.3,2) {2};
    \node at (-0.3,3) {3};
    \node at (-0.3,4) {4};
    \node at (-0.3,5) {5};
    \node at (-0.3,6) {6};

    % leyendas base eje x
    
    \node at (1,-0.3) {1};
    \node at (2,-0.3) {2};
    \node at (3,-0.3) {3};
    \node at (4,-0.3) {4};
    \node at (5,-0.3) {5};
    \node at (6,-0.3) {6};
    
\end{tikzpicture}
```

  Donde el área negra es la escasez.

### Análisis del comercio internacional de automóviles:

El mercado local de diesel está representado por:

$$Q = \frac{a-P}{12.5}  \hspace{1cm} \text{ y}   \hspace{1cm}   Q = \frac{P-b}{11}$$

  Donde $P$ se encuentra en pesos chilenos (\$) por litro de combustible y $Q$ muestra los litros de combustible (en millones) que se transan en este mercado. Actualmente se cobra un impuesto de \$130 por litro de diesel.

a)  Se le pide calcular la cantidad Q que se transa después de aplicado el impuesto. Exprese su resultado con dos decimales.

b)  Muestre detalladamente los cálculos del ejercicio anterior. ¿Hay diferencia entre el precio que observan oferentes y demandantes? Si es así, cuál es el precio que observa el productor y cuál es el precio que observa el consumidor? ¿A cuánto asciende la recaudación del gobierno? Si hay pérdida de eficiencia, ¿a cuánto asciende? Grafique.

c)  En su cálculo, ¿aplicó el impuesto sobre el consumidor o sobre el productor? ¿Sería diferente el resultado si lo aplica al otro lado del mercado? ¿Por qué? Calcule la incidencia del impuesto y relaciónelo con la elasticidad precio propio de las curvas de oferta y demanda.

d)  En la actualidad, hay argumentos a favor de aumentar el impuesto sobre el diésel y otros argumentos a favor de disminuir (al menos temporalmente) ese mismo impuesto. Mencione al menos un argumento que apoye el alza de este impuesto y uno que apoye la disminución del impuesto. Y finalmente, concluya a favor de qué argumento se encuentra usted.

  **RESPUESTAS:**

a)    Con un impuesto unitario $\tau=$\$130, el precio que observan compradores y vendedores será diferente, tal que $\tau=130=P_c - P_v$ donde $P_c$ es el precio que observan y pagan los consumidores y $P_v$ es el precio que observan y reciben los oferentes por cada litro de combustible. Si se aplica el impuesto sobre los compradores, se tiene $P_c= P_v+\tau$ y reemplazando en la ecuación de la demanda para obtener el nuevo equilibrio: $$ \frac{a-P_v-\tau}{12.5}=\frac{P_v-b}{11}$$ de donde $$P_v = \frac{11a+12.5b-11\tau}{11+12.5}$$ $$Q^\prime=\frac{a-b-\tau}{23.5}$$

b)  

  Sí, hay diferencia entre el precio que observan oferentes y demandantes. Por ejemplo, con $a=900$, $b=300$ y $\tau=130$ antes del impuesto el equilibrio estaba dado por $Q_0=25.53$ millones de litros a un precio de $P_0=580.85$ por litro de diésel. Con el impuesto, el precio que reciben los oferentes por litro es de \$520 ($P_v$), mientras que los consumidores pagan por litro \$650 ($P_c$) y en el mercado se transa una menor cantidad que asciende a $Q^\prime = 20$ millones. En este caso, la recaudación del gobierno es de \$2.600 millones ($\tau Q^\prime$) y la pérdida de eficiencia es de \$719,1 millones ($\tau (Q_0-Q^\prime)$).

c)  

  El resultado es el mismo independientemente sobre quién se aplique el impuesto, puesto que finalmente la carga fiscal es compartida entre ambas partes del mercado (oferentes y demandantes). Sobre quién recae la mayor parte, depende de la sensibilidad ante los cambios en los precios del diésel (incidencia del impuesto), lo cual se calcula con la elasticidad precio propio de las curvas de oferta y demanda: $$|\varepsilon_D | =\frac{\partial Q}{\partial P} \frac{P}{Q}=|\frac{-1}{12.5} \frac{P}{Q}| < \frac{1}{11} \frac{P}{Q}=\frac{\partial Q}{\partial P} \frac{P}{Q}=\varepsilon_S$$   En este caso, para cualquier par $(Q, P)$, la demanda es siempre más inelástica que la oferta. Es decir, es menos sensible a cambios en precios, lo cual hace que la incidencia fiscal recaiga en mayor medida sobre los consumidores. En este caso, del impuesto unitario de \$130, los consumidores pagan \$69,15 del impuesto por cada litro y los productores \$60,85 por litro.

d)  

  Argumentos para incrementar el impuesto: - disminuir el efecto de la externalidad negativa de la contaminación que genera su uso, (ii) progresividad del impuesto considerando que las familias de mayores ingresos son las tienen automóvil y hacen uso de este combustible y (iii) aumentar los ingresos del fisco considerando la necesidad de mayor gasto público por la pandemia. Argumentos para reducir el impuesto de forma temporal: - ayudar a las familias que han sufrido reducciones en el ingreso por la actual coyuntura de mayor desempleo, empresas con menores ingresos por medidas de confinamiento, etc. - incentivar la industria de transporte y el traslado en menores costos a otras empresas.

### Consecuencias de la intervención gubernamental en el mercado del arroz:

Tenemos un mercado donde su función oferta y demanda iniciales son respectivamente: $$P(Q)=5+\frac{3}{2}Q, \quad \quad P(Q)=13-\frac{1}{2}Q$$ Luego sus funciones de oferta y demanda cambian respectivamente: $$P(Q)=2+Q, \quad \quad P(Q)=15-aQ$$ a) Calcule el punto de equilibrio inicial.\
b) ¿Cuánto tendría que valer "a", para que este mercado se absolutamente inelástico?\
c) Para el mismo caso, ¿Cuánto debería valer "a" para que su elasticidad sea unitaria?

  **RESPUESTAS:**

a)    Igualamos las funciones y calculamos "Q": $$5+\frac{3}{2}Q=13-\frac{1}{2}Q$$ $$2Q=8$$ $$Q=4$$\
      A base de la cantidad, calculamos el precio. $$P(4)=13-\frac{1}{2}\cdot4$$ $$P=11$$\
      Entonces el punto de equilibrio está en $(4,11)$.\

b)    Al ser absolutamente inelástica, "Q" debe tener el mismo valor en la situación final e inicial. Entonces: $$2+Q=15-aQ$$ $$2+1\cdot 4 =15-a\cdot 4$$ $$2+4-15=-4\cdot a$$ $$9=4\cdot a$$ $$a=2.25$$\
      Entonces para que a sea absolutamente inelástica, "a" tiene que valer 2,25.

c)    Para que su elasticidad sea unitaria, esta tiene que ser igual a 1, entonces formularemos la situación así: $$1 =\left|\frac{\triangle\%Q}{\triangle\%P}\right|$$\
      Simplificamos los "%". $$1 =\left|\frac{\triangle Q}{\triangle P}\right|$$\
      Buscamos el valor de "Q": $$2+Q=15-aQ$$ $$Q+aQ=13$$ $$Q=\frac{13}{1+a}$$\
      Y en relación con este, buscamos el valor de "P": $$P=15-\frac{13a}{1+a}$$\
      Y finalmente formulamos: $$1 =\left|\frac{Q_i-Q_f}{P_i-P_f}\right|$$ $$1 =\left|\frac{4-\frac{13}{1+a}}{11-15+\frac{13a}{1+a}}\right|$$ $$1 =\left|\frac{4-\frac{13}{1+a}}{-4+\frac{13a}{1+a}}\right|$$ $$1 =\left|\frac{\frac{4(1+a)-13}{1+a}}{\frac{13a-4(1+a)}{1+a}}\right|$$ $$1 =\left|\frac{4+4a-13}{13a-4-4a}\right|$$ $$1 =\left|\frac{4a-9}{9a-4}\right|$$\
      Como "a" está en la demanda expresada con un signo negativo, entonces $a>0$.\
      Caso I: $$1 =\frac{4a-9}{9a-4}$$ $$9a-4 =4a-9$$ $$5a=-5$$\
      No se cumple por ser de valor negativo\
      Caso II: $$1 =-\frac{4a-9}{9a-4}$$ $$9a-4 =-4a+9$$ $$13a =13$$ $$a =1$$\
      Se cumple.\
      Entonces a es igual a 1.  


### Análisis de un Impuesto en la Producción de Dulces:

  Una empresa de dulces tiene como función de oferta: $P(Q)=1+Q$ Y como función de demanda: $P(Q)=5-Q$, se le agrega un impuesto al productor de \$1, calcule su peso muerto, el excedente al consumidor, lo recaudado por el gobierno y haga un gráfico de la situación.     **RESPUESTA:**

  Primero hacemos el gráfico:

```{r, engine='tikz',echo=FALSE,out.width="60%"}
#| fig-align: center
\begin{tikzpicture}

    % oferta = P(Q)=1+Q
    % demanda libre = P(Q)=5-Q
    % demanda con impuesto = 6-Q
    
    
    % Etiquetas en el eje P
    % Area excedente del consumidor
    \fill[orange!60] (0,4) -- (2,4) -- (0,6) -- cycle;
    \draw [line width=1pt](0,4) -- (2,4);
    
    % Area excedente del productor
    \fill[blue!50] (0,3) -- (2,3) -- (0,1) -- cycle;
    \draw [line width=1pt](0,3) -- (2,3);
    
    % Area de impuesto recuadado.
    \fill[black!60] (0,4) -- (2,4) -- (2,3) -- (0,3)-- cycle;
    
    % perdida de eficiencia.
    \fill[black] (2,3) -- (2,4) -- (2.5,3.5) -- cycle;
    
    % demanda sin impuesto
    \draw [blue, line width=1pt](0,5) -- (5,0); %P(Q)=5-Q

    %demanda con impuesto
    \draw [blue, line width=1pt](0,6) -- (6,0);

    % oferta
    \draw [red, line width=1pt](0,1) -- (5,6); %P(Q)=1+Q
       
    % Eje x
    \draw[black, line width=2pt] (0,0) -- (5.98,0) node[right] {Q};
    \draw[black, line width=1pt] (5.86,-0.15) -- (6.01,0);
    \draw[black, line width=1pt] (5.86,0.15) -- (6.01,0);

    % eje y
    \draw[black, line width=2pt] (0,0) -- (0,5.98) node[right] {P};
    \draw[black, line width=1pt] (-0.15,5.86) -- (0,6.01);
    \draw[black, line width=1pt] (0.15,5.86) -- (0,6.01);

    %leyendas
    \node at (0.8,2.6) {EP};
    \node at (0.8,4.6) {EC};
    \node at (0.8,3.6) {GOB};
    \node at (4.8,2.6) {D con};
    \node at (5.1,2) {impuesto};
    \node at (2.33,1.6) {D mer};
    \node at (-0.3,5) {5};
    \node at (-0.3,6) {6};
    \node at (2.4,3) {(2,3)};
    \node at (3.4,3.5) {(2.5,3.5)};
    \node at (-0.3,1) {1};
    
\end{tikzpicture}
```

  Calculamos las áreas y nos dará que el peso muerto es $0.5$, el excedente del consumidor es $2$ y que lo recaudado por el gobierno es $2$.

### Subsidio para la Compra de Computadores:

  Tenemos una empresa de computadores con función de demanda $P_d(Q)=30-3Q$ y de oferta $P(Q)=5+2Q$, debido a la pandemia se hace un subsidio de \$6 a los estudiantes para que puedan conectarse a sus clases. Haga un gráfico de la situación y calcule el excedente del productor y del consumidor.

  **RESPUESTA:**

```{r, engine='tikz',echo=FALSE,out.width="60%"}
#| fig-align: center
\begin{tikzpicture}

    % oferta libre= P(Q)=1+0.4Q
    % ofreta consubsidio = P(Q)=0.4Q
    % demanda = 6-0.6Q
    
    %AREAS 
    % Area de impuesto recuadado.
    \fill[black!60] (0,2) -- (0,3) -- (1,3) -- (1,2)-- cycle;
    
    % Area excedente del consumidor
    \fill[orange!60] (0,3) -- (1,3) -- (0,6) -- cycle;
    \draw [line width=1pt](0,3) -- (1,3);
    
    % Area excedente del productor
    \fill[blue!50] (0,0) -- (1,2) -- (0,2) -- cycle;
    \draw [line width=1pt](0,2) -- (1,2);
    
    
    % perdida de eficiencia.
    \fill[black] (1,2) -- (1,3) -- (0.7,2.4) -- cycle;
    
    
    %RECTAS
    % oferta libre
    \draw [red, line width=1pt](0,1) -- (2.5,6);

    %oferta con subsidio
    \draw [red, line width=1pt](0,0) -- (3,6);

    % demanda
    \draw [blue, line width=1pt](0,6) -- (2,0);

    %LEYENDAS
    \node at (4.5,6) {O con subsidio};
    \node at (1.6,6) {O mer};


    %BASES GRAFICO
    % Eje x
    \draw[black, line width=2pt] (0,0) -- (5.98,0) node[right] {Q};
    \draw[black, line width=1pt] (5.86,-0.15) -- (6.01,0);
    \draw[black, line width=1pt] (5.86,0.15) -- (6.01,0);

    % eje y
    \draw[black, line width=2pt] (0,0) -- (0,5.98) node[right] {P};
    \draw[black, line width=1pt] (-0.15,5.86) -- (0,6.01);
    \draw[black, line width=1pt] (0.15,5.86) -- (0,6.01);


    %leyenda 0.
    \node at (-0.25,-0.25) {0};
    
    % leyendas base eje y
    \node at (-0.3,1) {5};
    \node at (-0.3,2) {10};
    \node at (-0.3,3) {15};
    \node at (-0.3,4) {20};
    \node at (-0.3,5) {25};
    \node at (-0.3,6) {30};

    % leyendas base eje x
    
    \node at (1,-0.3) {5};
    \node at (2,-0.3) {10};
    \node at (3,-0.3) {15};
    \node at (4,-0.3) {20};
    \node at (5,-0.3) {25};
    \node at (6,-0.3) {30};
    
\end{tikzpicture}
```

  Como los exedentes son triangulares, calulamos el exedente a base de su forma: $$
\frac{bh}{2}
$$

  El exedente del consumidor resulta $37.5$ y el del productor $25$.


### Beneficio por Exportación de Chips en China:

&nbsp; China tiene un mercado de chips con las siguientes funciones de oferta y demanda, con $P$ en dolares: $$
P(Q)=120+6Q \, Q(P)=50-0.125P
$$

&nbsp;  Si el precio mundial es de \$300 y este país decide exportar ¿Cuanto es lo que tendrá de beneficio este país en dolares por la exportación. Grafíque la situación.



&nbsp; **RESPUESTA:**




&nbsp; Primero, graficaremos:

```{r, engine='tikz',echo=FALSE,out.width="60%"}
#| fig-align: center
\begin{tikzpicture}

    % oferta libre= P(Q)=1+0.4Q
    % ofreta consubsidio = P(Q)=0.4Q
    % demanda = 6-0.6Q
    
    %AREAS 
    
    % Area excedente del consumidor
    \fill[orange!60] (0.8,3.2) -- (1.2,4) -- (0.5,4) -- cycle;
    
    
    %RECTAS
    % oferta libre
    \draw [black, line width=1pt](0,4) -- (6,4);

    %oferta con subsidio
    \draw [red, line width=1pt](0,1.6) -- (2.2,6);

    % demanda
    \draw [blue, line width=1pt](0,5.33) -- (2,0);

    %LEYENDAS
    \node at (1.8,3) {(20,240)};
    \node at (0.8,3.7) {B};


    %BASES GRAFICO
    % Eje x
    \draw[black, line width=2pt] (0,0) -- (5.98,0) node[right] {Q};
    \draw[black, line width=1pt] (5.86,-0.15) -- (6.01,0);
    \draw[black, line width=1pt] (5.86,0.15) -- (6.01,0);

    % eje y
    \draw[black, line width=2pt] (0,0) -- (0,5.98) node[right] {P};
    \draw[black, line width=1pt] (-0.15,5.86) -- (0,6.01);
    \draw[black, line width=1pt] (0.15,5.86) -- (0,6.01);


    %leyenda 0.
    \node at (-0.25,-0.25) {0};
    
    % leyendas base eje y
    \node at (-0.3,1) {75};
    \node at (-0.3,2) {150};
    \node at (-0.3,3) {225};
    \node at (-0.3,4) {300};
    \node at (-0.3,5) {375};
    \node at (-0.3,6) {450};

    % leyendas base eje x
    
    \node at (1,-0.3) {25};
    \node at (2,-0.3) {50};
    \node at (3,-0.3) {75};
    \node at (4,-0.3) {100};
    \node at (5,-0.3) {125};
    \node at (6,-0.3) {150};
    
\end{tikzpicture}
```

&nbsp; Luego calculamos el beneficio que esta dado por un triangulo:

$$
\frac{60\cdot 140/3}{2}=\$1400
$$

### Efecto de un Arancel en el Mercado de Zapatos en Chile:

&nbsp;  El merado se zapatos en chile esta dado por las funciones de oferta y demanda en dolares y unidades: 
$$
\begin{array}{cc}P(Q)=5+1.5Q, & Q(P)=5.2-\frac{2}{5}P\\\end{array}
$$

&nbsp;  Además, el precio mundial de estos zapatos es de \$5 por unidad y se tiene un arancel de \$1.

&nbsp; Grafique la situación, calcule el excedente del productor local, el peso muerto y prediga que pasaría para los consumidores y productores locales si se quita este arancel.


&nbsp; **RESPUESTA:**



&nbsp; Primero calulamos la demanda inversa:

$$
Q(P)=5.2-\frac{2}{5}P \longleftrightarrow P(Q)=13-2.5Q
$$

&nbsp; Luego, hacemos el gráfico:

```{r, engine='tikz',echo=FALSE,out.width="60%"}
#| fig-align: center
\begin{tikzpicture}[scale=0.4]
        % Area beneficio de importación.
        \fill[orange!60] (0.666,6) -- (2.8,6) -- (2,8) -- cycle;
        
        % Area de lo perdido por el arancel.
        \fill[blue!60] (0.666,6) -- (2.8,6) -- (2.8,5) -- (0.666,5) -- cycle;
        % Area de la perdida de eficiencia.
        \fill[black] (0,5) -- (0.666,6) -- (0.666,5) -- cycle;
        \fill[black] (2.8,6) -- (2.8,5) -- (3.2,5) -- cycle;
        
        % demanda
        \draw [blue, line width=1pt](0,13) -- (5.2,0); %P(Q)=5-Q
    
        % oferta
        \draw [red, line width=1pt](0,5) -- (6,14); %P(Q)=1+Q
        
        % Rectas del precio mundial.
        \draw (0,5) -- (16,5);
        %Recta del arancel. 
        \draw (0,6) -- (16,6);
        
        % Eje x
        \draw[black, line width=2pt] (0,0) -- (15.98,0) node[right] {Q};
        \draw[black, line width=1pt] (15.66,-0.35) -- (16.01,0);
        \draw[black, line width=1pt] (15.66,0.35) -- (16.01,0);
    
        % eje y
        \draw[black, line width=2pt] (0,0) -- (0,15.98) node[right] {P};
        \draw[black, line width=1pt] (-0.35,15.66) -- (0,16.01);
        \draw[black, line width=1pt] (0.35,15.66) -- (0,16.01);
    
        %leyendas
        \node at (-1,6) {6};
        \node at (-1,5) {5};
        \node at (18,6) {Arancel};
        \node at (19.5,5) {Precio Mundial};
        \node at (3.2,8) {(2,8)};
        \node at (-1,13) {13};
        \node at (5.2,-1) {5.2};
        
\end{tikzpicture}
```

&nbsp; Donde el área negra es el peso muerto, la naranja es el beneficio del importador y el área azul es el arancel.

&nbsp; Si quitamos el arancel, los consumidores podrán comprar más barato, pero los productores quebraran por no tener ningún excedente.
  



### Impacto de un Arancel en el Equilibrio de un Mercado Local:

&nbsp; Se tienen las siguientes funciones de oferta y demanda de un mercado local $P(Q)=2.5+Q/2$ y $P(Q)=13-Q$, si el precio mundial es de \$2, y se le aplica un arancel de \$2.

1)  ¿Cuál es el equilibrio de mercado?
2)  ¿Cuál es el beneficio del importador?
3)  Si se le aplica un arancel del \$2, ¿cual será el valor del peso muerto?
4)  siguiendo la pregunta anterior, ¿Cuánto recaudará el gobierno?

&nbsp; **RESPUESTA:**


1)  (7,6)
2)  (25.75)
3)  5.75
4)  12



### Análisis del Equilibrio y Exportaciones en el Mercado de Lámparas:

&nbsp; Imagine el mercado de las lámparas representado por las siguientes curvas de oferta y demanda: $$Q_d = 400 - 2P$$ $$Q_o = -60 + 2P$$. Además, el precio internacional de las lámparas es \$170.

a)  Calcule el equilibrio de mercado sin comercio internacional.

b)  Calcule el equilibrio de mercado si se abren al comercio internacional.

c)  Calcule como queda el equilibrio de mercado si se crea un impuesto que hace que la cantidad total exportada sea 140 unidades.



&nbsp; **RESPUESTA:**
  


a)  Para la primera parte necesitamos calcular el equilibrio de mercado, a partir de la intersección de las curvas de oferta y demanda dadas, donde obtenemos un precio de equilibrio $P=115$ y una cantidad de equilibrio $Q=170$.

b)  Ahora necesitamos calcular el equilibrio de ese mercado una vez que se abren al comercio internacional con un precio $P_I=170$. Reemplazando ese precio en la oferta y la demanda obtenemos $Q_o=280$ y $Q_d=60$. Como la oferta es mayor a la demanda en ese mercado, vemos que las exportaciones en este caso son: $$Exp = Q_o - Q_d = 280-60=220$$

c)  Si se crea un impuesto que hace que la cantidad exportada sea igual a 140, debemos hacer que las exportaciones, es decir, la cantidad ofertada menos la demandada, sea igual a 140 en lugar de 220 como en la pregunta anterior. Para eso hacemos lo siguiente: $$Exp = Q_o - Q_d = 140$$ $$(-60+2P)-(400-2P)=140$$ $$-460+4P=140$$ $$4P=600$$ $$P=150$$   Reemplazando ese nuevo precio de equilibrio en la oferta y en la demanda se obtiene respectivamente: $$Q_d = 400 - 2\cdot 150 = 100$$ $$Q_o = -60 + 2\cdot 150 = 240$$   Por lo que ahora la exportaciones son: $$Exp = Q_o - Q_d = 240 - 100 = 140$$   Además, el monto del impuesto es de 20, la diferencia del precio internacional $P_I=170$ y el nuevo precio de equilibrio $P=150$.





### Efectos de un Precio Máximo en un Mercado:

  Tenemos un mercado que tiene como funciones de oferta y demanda $P(Q)=1+Q$ y $P(Q)=\frac{11-Q}{2}$.

a)  Si se le agrega un precio máximo igual a 2, grafique la situación y calcule los excedentes del oferente y demandante.

b)  Si se le agrega un precio máximo igual a $\frac{9}{2}$, grafique la situación y calcule la ineficiencia.

&nbsp; **RESPUESTA:**


a)

&nbsp; Gráfico:

&nbsp; Primero calculamos el punto de equilibrio (Q,P), esto es igual a:

$$(\frac{11-2}{3}, 1+ \frac{11-2}{3})$$

  O también:

$$(\frac{11-2}{2+1}, \frac{11}{2}- \frac{11-2}{2+1})$$

&nbsp; Esto resulta:

$$(3,4)$$

&nbsp; Hacemos el gráfico tomando en cuenta el precio máximo.

```{r, engine='tikz',echo=FALSE,out.width="60%"}
#| fig-align: center
\begin{tikzpicture}

    % oferta = P(Q)=1+Q
    % demanda = P(Q)=(11-Q)/2
    
    % Área excedente del consumidor
    \fill[orange!60] (0,5.5) -- (0,2) -- (1,2) -- (1,5.5) -- cycle;
    
    % Área excedente del productor
    \fill[blue!60] (0,1) -- (1,1) -- (1,2) -- (0,2) -- cycle;
    
    % Pérdida de eficiencia.
    \fill[black!40] (1,2) -- (1,5.5) -- (3,4) -- cycle;
    
    % Demanda
    \draw [blue, line width=1pt](0,5.5) -- (11,0); % P(Q)=5-Q

    % Oferta
    \draw [red, line width=1pt](0,1) -- (10,11); % P(Q)=1+Q

    % Fijación de precio
    \draw [dashed, line width=1pt](0,2) -- (11,2);
    
    % Eje x
    \draw[black, line width=2pt] (0,0) -- (10.98,0) node[right] {Q};
    \draw[black, line width=1pt] (10.86,-0.15) -- (11.01,0);
    \draw[black, line width=1pt] (10.86,0.15) -- (11.01,0);

    % Eje y
    \draw[black, line width=2pt] (0,0) -- (0,10.98) node[right] {P};
    \draw[black, line width=1pt] (-0.15,10.86) -- (0,11.01);
    \draw[black, line width=1pt] (0.15,10.86) -- (0,11.01);

    % Leyendas
    \node[below left] at (1,2) {2};
    \node[below left] at (1,1) {1};
    \node[below left] at (1,0) {0};
    
\end{tikzpicture}
```

&nbsp; Luego calculamos los excedentes:

&nbsp; Importante:

$$P_s(Q)=1+Q \Leftrightarrow Q_s(P)=P-1$$ $$P_d(Q)=\frac{11-Q}{2} \Leftrightarrow Q_d(P)=11-2P$$

$$\textrm{EC}=Q_s(2) \cdot (P_d(Q_s(2))-2)+\frac{P_d(0)-P_d(Q_s(2))}{2}$$

$$\textrm{EC}=(2-1) \cdot (\frac{11-(2-1)}{2}-2)+\frac{11/2-(11-(2-1))/2}{2}$$

$$\textrm{EC}=6$$

b)  

&nbsp; Gráfico:

&nbsp; Teniendo ya el punto de equilibrio por la parte a, seguimos añadiéndole el precio mínimo y veremos su ineficiencia.

```{=tex}
\begin{tikzpicture}

    % oferta = P(Q)=1+Q
    % demanda = P(Q)=(11-Q)/2
    
    % Area excedente del consumidor
    \fill[orange!60] (0,5.5) -- (0,4.5) -- (2,4.5) -- cycle;
    
    % Area excedente del productor
    \fill[blue!60] (0,1) -- (0,4.5) -- (2,4.5) -- (2,3) -- cycle;
    
    % perdida de eficiencia.
    \fill[black] (2,4.5) -- (2,3) -- (3,4) -- cycle;
    
    % demanda
    \draw [blue, line width=1pt](0,5.5) -- (11,0); %P(Q)=5-Q

    % oferta
    \draw [red, line width=1pt](0,1) -- (10,11); %P(Q)=1+Q

    %fijación de precio
    \draw [line width=1pt](0,4.5) -- (11,4.5);
    
    % Eje x
    \draw[black, line width=2pt] (0,0) -- (10.98,0) node[right] {Q};
    \draw[black, line width=1pt] (10.86,-0.15) -- (11.01,0);
    \draw[black, line width=1pt] (10.86,0.15) -- (11.01,0);

    % eje y
    \draw[black, line width=2pt] (0,0) -- (0,10.98) node[right] {P};
    \draw[black, line width=1pt] (-0.15,10.86) -- (0,11.01);
    \draw[black, line width=1pt] (0.15,10.86) -- (0,11.01);

    %leyendas
    \node[] at (-0.8,5.5) {11/2};
    \node[] at (-0.8,1) {1};
    \node[] at (-0.8,4.5) {9/2};
    
\end{tikzpicture}
```
&nbsp; Luego calculamos la ineficiencia, para esto lo tomaremos como la suma de dos triángulos rectángulos y que tengan el mismo valor para el cateto que los une:

$$\textrm{IE} = \frac{\textrm{cateto compartido} \cdot (\textrm{cateto triángulo 1}+\textrm{cateto triángulo 2})}{2}$$

$$\textrm{IE} = \frac{1}{2}(3 - Q_d(4,5))((3-P_s(Q_d(4,5)))+(4,5-3))$$

$$\textrm{IE} = \frac{1}{2}(3 - (11-2(4,5)))((3-(1+(11-2(4,5))))+(4,5-3))$$

$$\textrm{IE} = 0.75$$



### Impacto de Intervenciones de Mercado: Impuestos, Subsidios, y Fijación de Precios:

a)  Complete la siguiente tabla, que hace relación a los excedentes de los participantes de un mercado.

::: {.content-visible when-format="html"}
```{=html}
<!DOCTYPE html>
<html lang="en">
<head>
    <meta charset="UTF-8">
    <meta name="viewport" content="width=device-width, initial-scale=1.0">
    <style>
        table {
            border-collapse: collapse;
            width: 60%;
            margin: auto;
        }

        th, td {
            border: 1px solid black;
            padding: 10px;
            text-align: center;
        }

        th {
            background-color: #f2f2f2;
        }
    </style>
</head>
<body>

<table>
    <caption>Intervención I.</caption>
    <tr>
        <th>Intervención</th>
        <th>Demandante</th>
        <th>Oferente</th>
    </tr>
    <tr>
        <td>Impuesto</td>
        <td></td>
        <td></td>
    </tr>
    <tr>
        <td>Subsidio</td>
        <td></td>
        <td></td>
    </tr>
    <tr>
        <td>Fijación precio máximo</td>
        <td></td>
        <td></td>
    </tr>
    <tr>
        <td>Fijación precio mínimo</td>
        <td></td>
        <td></td>
    </tr>
</table>

</body>
</html>
```
:::

::: {.content-visible when-format="pdf"}
```{=tex}
\begin{table}[H]
    \centering
    \begin{tabular}{|p{45mm}|p{30mm}|p{30mm}|}
        \hline
        Intervención & Demandante & Oferente \\
        \hline
        Impuesto & &  \\
        \hline
        Subsidio & &  \\
        \hline
        Fijación precio máximo & & \\
        \hline
        Fijación precio mínimo & &  \\
        \hline
    \end{tabular}
    \caption{Intervención I.}
    \label{tab:my_label}
\end{table}
```
:::

b)  Una empresa de motores de autos petroleros tenia un subsidio hacia el consumidor para el año 2018, luego por temas de legislación en el congreso, en el año 2019 decidieron que las empresas que incentivan el uso de petroleo no tendrán más subsidio. Y finalmente, para recaudar más dinero para financiar pymes con ideas ecológicas, decidieron poner un impuesto en el año 2023 a las empresas que no usen energía renovable. Haga tres gráficos de oferta y demanda, que represente los tres años de este mercado.

&nbsp; **RESPUESTA:**



a)  

::: {.content-visible when-format="html"}
```{=html}
<!DOCTYPE html>
<html lang="en">
<head>
    <meta charset="UTF-8">
    <meta name="viewport" content="width=device-width, initial-scale=1.0">
    <style>
        table {
            border-collapse: collapse;
            width: 60%;
            margin: auto;
        }

        th, td {
            border: 1px solid black;
            padding: 10px;
            text-align: center;
        }

        th {
            background-color: #f2f2f2;
        }
    </style>
</head>
<body>

<table>
    <caption>Intervención I.</caption>
    <tr>
        <th>Intervención</th>
        <th>Demandante</th>
        <th>Oferente</th>
    </tr>
    <tr>
        <td>Impuesto</td>
        <td>Pierde excedente</td>
        <td>Pierde excedente</td>
    </tr>
    <tr>
        <td>Subsidio</td>
        <td>Gana excedente</td>
        <td>Gana excedente</td>
    </tr>
    <tr>
        <td>Fijación precio máximo</td>
        <td>Pierde excedente</td>
        <td>Gana excedente</td>
    </tr>
    <tr>
        <td>Fijación precio mínimo</td>
        <td>Gana excedente</td>
        <td>Pierde excedente</td>
    </tr>
</table>

</body>
</html>
```
:::

::: {.content-visible when-format="pdf"}
```{=tex}
\begin{table}[H]
    \centering
    \begin{tabular}{|p{45mm}|p{30mm}|p{30mm}|}
        \hline
        Intervención & Demandante & Oferente \\
        \hline
        Impuesto & Pierde excedente & Pierde excedente \\
        \hline
        Subsidio & Gana excedente & Gana excedente \\
        \hline
        Fijación precio máximo & Pierde excedente & Gana excedente \\
        \hline
        Fijación precio mínimo & Gana excedente & Pierde excedente \\
        \hline
    \end{tabular}
    \caption{Intervención I.}
    \label{tab:my_label}
\end{table}
```
:::

b)  

```{r, engine='tikz',echo=FALSE,out.width="60%"}
#| fig-align: center
\begin{tikzpicture}

    
    % demanda inicial
    \draw [blue, line width=1pt](0,5) -- (5,0);
    \node at (3.1,2.5) {2018};

    % oferta inicial
    \draw [red, line width=1pt](0,1) -- (4,5);
    \node at (3.1,3.4) {2018};
    
    % Demanda 2019
    
    \draw [blue, line width=1pt](0,4) -- (4,0);
    \node at (2.7,0.5) {2019};

    % oferta 2023
    \draw [red, line width=1pt](0,2) -- (3,5);
    \node at (2.2,4.8) {2023};

    %Grafico base
    % Eje x
    \draw[black, line width=2pt] (0,0) -- (5.98,0) node[right] {Q};
    \draw[black, line width=1pt] (5.86,-0.15) -- (6.01,0);
    \draw[black, line width=1pt] (5.86,0.15) -- (6.01,0);

    % eje y
    \draw[black, line width=2pt] (0,0) -- (0,5.98) node[right] {P};
    \draw[black, line width=1pt] (-0.15,5.86) -- (0,6.01);
    \draw[black, line width=1pt] (0.15,5.86) -- (0,6.01);

    %leyendas
    
\end{tikzpicture}
```


### Equilibrio de Mercado y Efecto de un Impuesto en un Mercado Competitivo:

  Suponga que existe un mercado perfectamente competitivo con las siguientes curvas de oferta y demanda $P = 8000 - 25Q_d$ y $P = 500 + 5Q_s$.

a)  Calcule el equilibrio de mercado.

b)  Suponga que se le aplica un impuesto directamente al productor de un 25%. ¿Cuál sería la nueva cantidad de equilibrio una vez aplicado ese impuesto?

c)  ¿Que precio paga el consumidor y cuanto recibe el productor?

d)  ¿Cuanto recauda el estado?


&nbsp; **RESPUESTA:**



a)  El equilibrio de mercado se obtiene de la intersección de ambas funciones, resolviendo obtenemos $Q = 250$ y $P=1.750$.

b)  Aplicando el impuesto la nueva función de oferta es: $$P=(500 + 5Q) \cdot (1 + 0,25)$$ Desarrollando queda $P=625+6,25Q$. La nueva oferta la intersectamos con la demanda anterior, que no ha cambiado, y obtenemos un nuevo equilibrio donde $Q=236$.

c)  Para ver el precio del consumidor y productor, reemplazamos la nueva cantidad de equilibrio en sus respectivas funciones de precio. Donde obtenemos: $$P_c= 8.000 - 25 \cdot 236 = 2.100$$ y $$P_p=500 + 5 \cdot 236 = 1.680$$.

d)  La recaudación del estado en este caso es: $$R=(P_c - P_p) \cdot Q$$ $$R = (2.100 - 1.680) \cdot 236 = 99.120$$.


### Elasticidad Precio de la Demanda y Efecto de un Impuesto en el Mercado:

&nbsp; En esta pregunta analizaremos la importancia que puede tener la elasticidad precio de la demanda sobre varios aspectos de la intervención en un mercado. Imagine que la oferta de mercado es $Q_S= P$. Considere 3 posibles demandas de mercado: (i) $Q_D = 300 - 2P$, (ii) $Q_D = 200 - P$ y (iii) $Q_D = 100$.

&nbsp; Para cada uno de los 3 escenarios de demanda:

a)  Calcule y grafique el equilibrio de mercado.

b)  Calcule la elasticidad precio de la demanda en el punto de equilibrio.

c)  Calcule el excedente del consumidor.

&nbsp; Si el estado decide cobrar un impuesto de \$10 por unidad vendida (también para cada uno de los 3 escenarios de demanda):

d)  ¿Cómo se reparte el impuesto entre consumidores y productores?

e)  Calcule la recaudación que logra el estado.

f)  Calcule el nuevo excedente del consumidor.

g)  Calcule la pérdida de eficiencia que ocasiona el impuesto.

h)  En base a todas sus respuestas a)-g), haga una interpretación económica del efecto que tiene la elasticidad precio de la demanda sobre: el bienestar de consumidores, la incidencia de un impuesto (cuánto paga cada uno), la recaudación del gobierno y la ineficiencia de la intervención.


&nbsp; **RESPUESTA:**


a)  Calcule y grafique el equilibrio de mercado.

```{=html}
<!-- -->
```
(i) $300 - 2P = P \longrightarrow P = 100$ y \$Q = 100 \$
(ii) $200 - P = P \longrightarrow P = 100$ y $Q = 100$
(iii) $100 = P \longrightarrow P = 100$ y $Q = 100$.

```{r, engine='tikz',echo=FALSE,out.width="60%"}
#| fig-align: center
\begin{tikzpicture}
    \draw[->, thick] (0,0) -- (0,4) node[above] {Precio(P)};
    \draw[->, thick] (0,0) -- (4,0) node[right] {Cantidad(Q)};
    \node[below] at (3,0) {300};
    \node[below] at (2.25,0) {225};
    \node[below] at (1.5,0) {150};
    \node[below] at (0.75,0) {75};
    \node[below] at (0,0) {0};
    \node[left] at (0,3) {200};
    \node[left] at (0,2.5) {150};
    \node[left] at (0,2) {100};
    \node[left] at (0,1.5) {50};
    \node[left] at (0,0) {0};
    
    \draw[color=blue, domain=0:2.5, samples=100] plot (\x, \x) node[right] {Oferta};
    \draw[color=red, domain=0:3, samples=100] plot (\x, {1.5 - 0.5*\x}) node[right] {Demanda};
    
    \filldraw (1,1) circle (1pt) node[above right] {(100, 100)};
\end{tikzpicture}
```

```{r, engine='tikz',echo=FALSE,out.width="60%"}
#| fig-align: center
\begin{tikzpicture}
    \draw[->, thick] (0,0) -- (0,4) node[above] {Precio(P)};
    \draw[->, thick] (0,0) -- (4,0) node[right] {Cantidad(Q)};
    \node[below] at (3,0) {200};
    \node[below] at (2.5,0) {150};
    \node[below] at (2,0) {100};
    \node[below] at (1.5,0) {50};
    \node[below] at (0,0) {0};
    \node[left] at (0,3) {200};
    \node[left] at (0,2.5) {150};
    \node[left] at (0,2) {100};
    \node[left] at (0,1.5) {50};
    \node[left] at (0,0) {0};
    
    \draw[color=blue, domain=0:2, samples=100] plot (\x, \x) node[right] {Oferta};
    \draw[color=red, domain=0:2, samples=100] plot (\x, {2 - \x}) node[right] {Demanda};
    
    \filldraw (1,1) circle (1pt) node[above right] {(100, 100)};
\end{tikzpicture}
```

```{r, engine='tikz',echo=FALSE,out.width="60%"}
#| fig-align: center
\begin{tikzpicture}
    \draw[->, thick] (0,0) -- (0,4) node[above] {Precio(P)};
    \draw[->, thick] (0,0) -- (4,0) node[right] {Cantidad(Q)};
    \node[below] at (3,0) {200};
    \node[below] at (2.5,0) {150};
    \node[below] at (2,0) {100};
    \node[below] at (1.5,0) {50};
    \node[below] at (0,0) {0};
    \node[left] at (0,3) {200};
    \node[left] at (0,2.5) {150};
    \node[left] at (0,2) {100};
    \node[left] at (0,1.5) {50};
    \node[left] at (0,0) {0};
    
    \draw[color=blue, domain=0:2, samples=100] plot (\x, \x) node[right] {Oferta};
    \draw[color=red] (1,0) -- (1,2) node[right] {Demanda};
    
    \filldraw (1,1) circle (1pt) node[above right] {(100, 100)};
\end{tikzpicture}
```

b)  Calcule la elasticidad precio de la demanda en el punto de equilibrio.

```{=html}
<!-- -->
```
(i) $e_{P,D} = (-2)(\frac{100}{100}) = -2$
(ii) $e_{P,D} = (-1)(\frac{100}{100}) = -1$
(iii) $e_{P,D} = (0)(\frac{100}{100}) = 0$

```{=html}
<!-- -->
```
c)  Calcule el excedente del consumidor.

```{=html}
<!-- -->
```
(i) $E_{C} = (100)(50)(\frac{1}{2}) = 2500$
(ii) $E_{C} = (100)(100)(\frac{1}{2}) = 5000$
(iii) $E_{C} = \infty$

&nbsp; Si el estado decide cobrar un impuesto de \$10 por unidad vendida (también para cada uno de los 3 escenarios de demanda):

d)  ¿Cómo se reparte el impuesto entre consumidores y productores?

```{=html}
<!-- -->
```
(i) $300 - 2P = P - 10 \longrightarrow P = 103.\bar{3}$ $\Rrightarrow$ El consumidor paga \$$3.\bar{3}$ y el productor \$$6.\bar{6}$.
(ii) $200 - P = P - 10 \longrightarrow P = 105$ $\Rrightarrow$ El consumidor paga \$5 y el productor \$5
(iii) $100 = P - 10 \longrightarrow P = 110$ $\Rrightarrow$ El consumidor paga todo el impuesto.

```{=html}
<!-- -->
```
e)  Calcule la recaudación que logra el estado.

```{=html}
<!-- -->
```
(i) $R = (10)(93.\bar{3}) = 933.\bar{3}$
(ii) $R = (10)(95) = 950$
(iii) $R = (10)(100) = 1000$

```{=html}
<!-- -->
```
f)  Calcule el nuevo excedente del consumidor.

```{=html}
<!-- -->
```
(i) $$ Q = 300 - 2(103.\bar{3}) = 93.\bar{3} \longrightarrow $$ $$E_{C} = (93.\bar{3})(150 - 103.\bar{3})(\frac{1}{2}) = 2177.\bar{7}$$\
(ii) $$Q = 200 - (105) = 95 \longrightarrow $$\
     $$E_{C} = (95)(200 - 105)(\frac{1}{2}) = 4512.5$$
(iii) $$Q = 100 \longrightarrow E_{C} = \infty$$

```{=html}
<!-- -->
```
g)  Calcule la pérdida de eficiencia que ocasiona el impuesto.

```{=html}
<!-- -->
```
(i) $P_{e} = (10)(100 - 93.\bar{3})(\frac{1}{2}) = 33.\bar{3}$
(ii) $P_{e} = (10)(100 - 95)(\frac{1}{2}) = 25$
(iii) \$P\_{e} = 0 \$

```{=html}
<!-- -->
```
h)  Mientras más inelástica (o menos elástica) es la demanda: más pagan del impuesto los consumidores, menos es la pérdida de eficiencia, menor es el cambio en bienestar y mayor la recaudación.

