## Sobre capítulo I:

### FPP para un productor de chocolate:

  Un productor "$A$" de chocolate tiene como factor limitante el cacao, si quiere producir chocolate dulce necesita "$c$" de este bien por cada kg y si quiere producir chocolate amargo necesita "$d$" de este bien por cada kg. Para gastar todo su cacao necesita producir "$e$" kg de chocolate dulce y "$f$" de chocolate amargo.

1)  Haga la ecuación que represente las FPP.

**RESPUESTA**

  Primero definimos $y_1$ es el chocolate dulce, y el amargo es $y_2$, luego: $$
\bar{x}=cy_1+dy_2
$$

  Por la segunda parte del enunciado tenemos que: $$
\bar{x}=ec+df
$$

  Finalmente: $$
ec+df=cy_1+dy_2
$$

2)  Haga el gráfico de esta ecuación.

**RESPUESTA**

::: {.content-visible when-format="html"}
```{=html}
<div style="text-align: center;">

  <svg xmlns="http://www.w3.org/2000/svg"
       width="60%" viewBox="-1.5 -3.5 5 5" font-family="Arial, sans-serif" font-size="0.3"> <style>
      /* Estilos básicos para líneas y texto */
      line, polygon {
        stroke: black;          /* Color de línea */
        stroke-width: 0.05;     /* Grosor de línea relativo al viewBox */
        fill: none;             /* Sin relleno por defecto */
      }
      text {
        fill: black;            /* Color de texto */
        stroke: none;           /* Texto sin borde */
        text-anchor: middle;    /* Alineación de texto (puede sobreescribirse) */
        dominant-baseline: middle; /* Alineación vertical (puede sobreescribirse) */
      }
      .axis-label {
        font-style: italic;     /* Letras y1, y2 en itálica */
      }
      .math-label {
         /* Estilo específico si se necesita para las etiquetas matemáticas */
         /* Nota: Las fórmulas se muestran como texto plano */
      }
      .dashed-line {
        stroke-dasharray: 0.2 0.1; /* Patrón de línea discontinua (ajustar valores) */
      }
      .filled-triangle {
        fill: #d3d3d3;        /* Relleno gris claro (similar a gray!30) */
        stroke: none;         /* Sin borde para el área rellena */
      }
    </style>

    <line x1="-1" y1="0" x2="3" y2="0" />
    <line x1="0" y1="-0.1" x2="0" y2="0.1" /> <line x1="3" y1="-0.1" x2="3" y2="0.1" /> <text x="3.2" y="0" class="axis-label">y₁</text>

    <line x1="0" y1="1" x2="0" y2="-3" />
    <line x1="-0.1" y1="0" x2="0.1" y2="0" /> <line x1="-0.1" y1="-3" x2="0.1" y2="-3" /> <text x="0" y="-3.2" class="axis-label">y₂</text>

    <text x="2.5" y="0.2" class="math-label" dominant-baseline="hanging">(ec+df)/c</text>
    <text x="-0.2" y="-2" class="math-label" text-anchor="end">(ec+df)/d</text>

    <line x1="0" y1="-2" x2="2.5" y2="0" class="dashed-line"/>

    <polygon points="0,0 0,-2 2.5,0" class="filled-triangle"/>

  </svg>
  <p style="font-size: small; color: grey; margin-top: 5px;">
    <strong>Nota:</strong> Esta es una aproximación visual usando SVG/HTML. La generación precisa requiere compilar el código TikZ con LaTeX y convertirlo (ej. con `dvisvgm`), proceso que Quarto puede automatizar. Las fórmulas matemáticas se muestran aquí como texto plano.
  </p>

</div>
```
:::

::: {.content-visible when-format="pdf"}
```{r, engine='tikz',echo=FALSE,out.width="60%"}
#| fig-align: center
\begin{tikzpicture}
        % Eje x
        \draw (-1,0) -- (3,0) node[right] {$y_1$};
        \draw (0,-0.1) -- (0,0.1);
        \draw (3,-0.1) -- (3,0.1);
        
        % Etiquetas en el eje x
        \node[below] at (2.5,-0.1) {$\frac{ec+df}{c}$};
        
        % Eje y
        \draw (0,-1) -- (0,3) node[above] {$y_2$};
        \draw (-0.1,0) -- (0.1,0);
        \draw (-0.1,3) -- (0.1,3);
        
        % Etiquetas en el eje y
        \node[left] at (-0.1,2) {$\frac{ec+df}{d}$};
        
        % Recta
        \draw[dashed] (0,2) -- (2.5,0);
        
        % Triángulo
        \fill[gray!30] (0,0) -- (0,2) -- (2.5,0) -- cycle;
\end{tikzpicture}
```
:::

### FPP para la producción de cobre y vino:

  Una economía produce solo dos bienes, cobre y vino. Hay solo dos trabajadores y cada uno puede trabajar 10 horas diarias, en esas horas pueden producir 4 libras de cobre, o 6 litros de vino.

a)  Dibuje la FPP individual y agregada.

b)  Si se producen 50 litros de vino y 30 libras de cobre, ¿es eficiente? Si se producen 15 más de cada uno, ¿sería eficiente o alcanzable?

c)  Ahora suponga que los trabajadores tienen capacidades diferentes, el primero puede producir 3 libras de cobre o 7 litros de vino, y el otro puede producir 5 libras de cobre o 4 litros de vino. Plantee las FPP individuales y luego la agregada.

d)  Si de la ecuación $x^2+y^2 = 100$ se obtiene la FPP. Explique por qué este ejemplo sería una generalización del caso anterior.

  **RESPUESTAS:**

a)  

  Con FPP individual se hace referencia a graficar la función de 1 trabajador. Ausumiendo linealidad, para poder graficar se necesita encontrar la pendiente.

$$m=\frac{4}{6}=\frac{2}{3}$$ $$C: cobre ; V: Vino$$ $$C=40-\frac{2}{3}\cdot V$$

::: {.content-visible when-format="html"}
```{=html}
<div style="text-align: center;">

  <svg xmlns="http://www.w3.org/2000/svg"
       width="60%" viewBox="-5 -75 85 85" font-family="Arial, sans-serif"
       font-size="2.5"> <defs>
      <marker id="arrowhead" markerWidth="10" markerHeight="7"
              refX="8" refY="3.5" orient="auto" markerUnits="strokeWidth">
        <polygon points="0 0, 10 3.5, 0 7" fill="black"/>
      </marker>
    </defs>

    <style>
      /* Estilos generales */
      line, polygon, circle {
        stroke: black;          /* Color de borde por defecto */
        stroke-width: 0.5;      /* Grosor de línea base (ajustar) */
        fill: none;             /* Sin relleno por defecto */
      }
      text {
        fill: black;
        stroke: none;
        text-anchor: middle;    /* Centrado horizontal por defecto */
        dominant-baseline: middle; /* Centrado vertical por defecto */
        font-size: 2.5px;       /* Tamaño de fuente base (ajustar) */
      }
      /* Ejes con punta de flecha */
      .axis {
        marker-end: url(#arrowhead);
      }
      /* Línea de la FPP */
      .fpp-line {
        stroke: blue;           /* Color azul para la línea */
      }
      /* Marcadores en la FPP */
      .fpp-marker {
        fill: blue;             /* Relleno azul para los marcadores */
        stroke: none;           /* Sin borde para los marcadores */
      }
      /* Texto de la leyenda */
      .legend-text {
        fill: blue;             /* Color azul para el texto */
        text-anchor: start;     /* Alineado al inicio (izquierda) del punto x */
      }
    </style>

    <line class="axis" x1="0" y1="0" x2="70" y2="0" />
    <text x="73" y="0" text-anchor="start">Vinos</text>

    <line class="axis" x1="0" y1="0" x2="0" y2="-70" />
    <text x="0" y="-73">Cobre</text>

    <line class="fpp-line" x1="0" y1="-40" x2="60" y2="0"/>

    <circle class="fpp-marker" cx="0" cy="-40" r="0.8"/> <circle class="fpp-marker" cx="60" cy="0" r="0.8"/>

    <text class="legend-text" x="72" y="-30">FPP Individual</text>

  </svg>
  <p style="font-size: small; color: grey; margin-top: 5px;">
    <strong>Nota:</strong> Esta es una aproximación visual usando SVG/HTML del gráfico TikZ. La generación precisa requiere la compilación y conversión automática de Quarto/LaTeX/dvisvgm.
  </p>

</div>
```
:::

::: {.content-visible when-format="pdf"}
```{r, engine='tikz',echo=FALSE,out.width="60%"}
#| fig-align: center
\begin{tikzpicture}
    % Ejes
    \draw[->] (0,0) -- (70,0) node[right] {$Vinos$};
    \draw[->] (0,0) -- (0,70) node[above] {$Cobre$};
    
    % Datos FPP Individual
    \draw[blue, mark=square] plot[mark=*] coordinates {(0,40) (60,0)};
    
    % Leyenda
    \node[blue, right] at (70,30) {FPP Individual};
\end{tikzpicture}
```
:::


  Para la FPP agregada se incorporan todos los productores de la economía en el contexto. Asumiendo que ambos productores tienen la misma capacidad, se duplican las producciones:

$$C=80-\frac{2}{3}V$$


::: {.content-visible when-format="html"}
```{=html}
<div style="text-align: center;">

  <svg xmlns="http://www.w3.org/2000/svg"
       width="60%" viewBox="-5 -105 145 115" font-family="Arial, sans-serif"
       font-size="3"> <defs>
      <marker id="arrowhead" markerWidth="10" markerHeight="7"
              refX="8" refY="3.5" orient="auto" markerUnits="strokeWidth">
        <polygon points="0 0, 10 3.5, 0 7" fill="black"/>
      </marker>
    </defs>

    <style>
      /* Estilos generales (similares al anterior, ajustar grosor si es necesario) */
      line, polygon, circle {
        stroke: black;
        stroke-width: 0.7;      /* Grosor de línea base (ajustar para nuevo viewBox) */
        fill: none;
      }
      text {
        fill: black;
        stroke: none;
        text-anchor: middle;
        dominant-baseline: middle;
        font-size: 3px;         /* Tamaño de fuente base (ajustar) */
      }
      /* Ejes */
      .axis {
        marker-end: url(#arrowhead);
      }
      /* Línea FPP */
      .fpp-line {
        stroke: blue;
      }
      /* Marcadores FPP */
      .fpp-marker {
        fill: blue;
        stroke: none;
      }
      /* Leyenda */
      .legend-text {
        fill: blue;
        text-anchor: start;     /* Alineado a la izquierda del punto x */
      }
    </style>

    <line class="axis" x1="0" y1="0" x2="130" y2="0" />
    <text x="133" y="0" text-anchor="start">Vinos</text>

    <line class="axis" x1="0" y1="0" x2="0" y2="-100" />
    <text x="0" y="-103">Cobre</text>

    <line class="fpp-line" x1="0" y1="-80" x2="120" y2="0"/>

    <circle class="fpp-marker" cx="0" cy="-80" r="1"/> <circle class="fpp-marker" cx="120" cy="0" r="1"/>

    <text class="legend-text" x="133" y="-40">FPP Agregada</text>

  </svg>
  <p style="font-size: small; color: grey; margin-top: 5px;">
    <strong>Nota:</strong> Esta es una aproximación visual usando SVG/HTML del gráfico TikZ. La generación precisa requiere la compilación y conversión automática de Quarto/LaTeX/dvisvgm.
  </p>

</div>
```
:::


::: {.content-visible when-format="pdf"}
```{r, engine='tikz',echo=FALSE,out.width="60%"}
#| fig-align: center
\begin{tikzpicture}
    % Ejes
    \draw[->] (0,0) -- (130,0) node[right] {$Vinos$};
    \draw[->] (0,0) -- (0,100) node[above] {$Cobre$};
    
    % Datos FPP Agregada
    \draw[blue, mark=square] plot[mark=*] coordinates {(0,80) (120,0)};
    
    % Leyenda
    \node[blue, right] at (130,40) {FPP Agregada};
\end{tikzpicture}
```
:::

b)  

  Asumiendo producción agregada. Se calcula si el punto de 50 V y 30 C se encuentra en la FPP.

$$C=80-\frac{2}{3}\cdot50 = 46,67 \Rightarrow 46,67 > 30$$   Debido a que el punto se encuentra debajo de la curva de FPP, este punto es alcanzable pero ineficiente.

  Ahora, si se producen 65 litros de vino y 45 libras de cobre: $$C=80-\frac{2}{3}\cdot65 = 36,67 \Rightarrow 36,67 < 45$$   Debido a que este punto se encuentra sobre la curva de FPP, este es un punto inalcanzable.

c)  


::: {.content-visible when-format="html"}
```{=html}
<div style="text-align: center;">

  <svg xmlns="http://www.w3.org/2000/svg"
       width="60%" viewBox="-5 -65 95 75" font-family="Arial, sans-serif"
       font-size="2.5"> <defs>
      <marker id="arrowhead" markerWidth="10" markerHeight="7"
              refX="8" refY="3.5" orient="auto" markerUnits="strokeWidth">
        <polygon points="0 0, 10 3.5, 0 7" fill="black"/>
      </marker>
    </defs>

    <style>
      /* Estilos generales (similares a los anteriores) */
      line, polygon, circle {
        stroke: black;
        stroke-width: 0.6;      /* Grosor de línea base (ajustar si es necesario) */
        fill: none;
      }
      text {
        fill: black;
        stroke: none;
        text-anchor: middle;
        dominant-baseline: middle;
        font-size: 2.5px;       /* Tamaño de fuente base (ajustar) */
      }
      /* Ejes */
      .axis {
        marker-end: url(#arrowhead);
      }
      /* Línea FPP */
      .fpp-line {
        stroke: blue;
      }
      /* Marcadores FPP */
      .fpp-marker {
        fill: blue;
        stroke: none;
      }
      /* Leyenda */
      .legend-text {
        fill: blue;
        text-anchor: start;     /* Alineado a la izquierda del punto x */
      }
    </style>

    <line class="axis" x1="0" y1="0" x2="80" y2="0" />
    <text x="83" y="0" text-anchor="start">Vinos</text>

    <line class="axis" x1="0" y1="0" x2="0" y2="-60" />
    <text x="0" y="-63">Cobre</text>

    <line class="fpp-line" x1="0" y1="-30" x2="70" y2="0"/>

    <circle class="fpp-marker" cx="0" cy="-30" r="1"/> <circle class="fpp-marker" cx="70" cy="0" r="1"/>

    <text class="legend-text" x="83" y="-15">FPP 3C o 7V</text>

  </svg>
  <p style="font-size: small; color: grey; margin-top: 5px;">
    <strong>Nota:</strong> Esta es una aproximación visual usando SVG/HTML del gráfico TikZ. La generación precisa requiere la compilación y conversión automática de Quarto/LaTeX/dvisvgm.
  </p>

</div>
```
:::

::: {.content-visible when-format="pdf"}
```{r, engine='tikz',echo=FALSE,out.width="60%"}
#| fig-align: center
\begin{tikzpicture}
    % Ejes
    \draw[->] (0,0) -- (80,0) node[right] {$Vinos$};
    \draw[->] (0,0) -- (0,60) node[above] {$Cobre$};
    
    % Datos FPP 3C o 7V
    \draw[blue, mark=square] plot[mark=*] coordinates {(0,30) (70,0)};
    
    % Leyenda
    \node[blue, right] at (80,15) {FPP 3C o 7V};
\end{tikzpicture}
```
:::


::: {.content-visible when-format="html"}
```{=html}
<div style="text-align: center;">

  <svg xmlns="http://www.w3.org/2000/svg"
       width="60%" viewBox="-5 -65 95 75" font-family="Arial, sans-serif"
       font-size="2.5"> <defs>
      <marker id="arrowhead" markerWidth="10" markerHeight="7"
              refX="8" refY="3.5" orient="auto" markerUnits="strokeWidth">
        <polygon points="0 0, 10 3.5, 0 7" fill="black"/>
      </marker>
    </defs>

    <style>
      /* Estilos generales (similares a los anteriores) */
      line, polygon, circle {
        stroke: black;
        stroke-width: 0.6;      /* Grosor de línea base */
        fill: none;
      }
      text {
        fill: black;
        stroke: none;
        text-anchor: middle;
        dominant-baseline: middle;
        font-size: 2.5px;       /* Tamaño de fuente base */
      }
      /* Ejes */
      .axis {
        marker-end: url(#arrowhead);
      }
      /* --- Estilos específicos para la FPP ROJA --- */
      .fpp-line-red {
        stroke: red;            /* Color de línea ROJO */
      }
      .fpp-marker-red {
        fill: red;              /* Relleno ROJO */
        stroke: none;           /* Sin borde para marcadores */
      }
      .legend-text-red {
        fill: red;              /* Color de texto ROJO */
        text-anchor: start;     /* Alineado a la izquierda del punto x */
      }
       /* --- Fin estilos FPP ROJA --- */
    </style>

    <line class="axis" x1="0" y1="0" x2="80" y2="0" />
    <text x="83" y="0" text-anchor="start">Vinos</text>

    <line class="axis" x1="0" y1="0" x2="0" y2="-60" />
    <text x="0" y="-63">Cobre</text>

    <line class="fpp-line-red" x1="0" y1="-50" x2="40" y2="0"/>

    <circle class="fpp-marker-red" cx="0" cy="-50" r="1"/> <circle class="fpp-marker-red" cx="40" cy="0" r="1"/>

    <text class="legend-text-red" x="83" y="-30">FPP 5C o 4V</text>

  </svg>
  <p style="font-size: small; color: grey; margin-top: 5px;">
    <strong>Nota:</strong> Esta es una aproximación visual usando SVG/HTML del gráfico TikZ. La generación precisa requiere la compilación y conversión automática de Quarto/LaTeX/dvisvgm.
  </p>

</div>
```
:::

::: {.content-visible when-format="pdf"}
```{r, engine='tikz',echo=FALSE,out.width="60%"}
#| fig-align: center
\begin{tikzpicture}
    % Ejes
    \draw[->] (0,0) -- (80,0) node[right] {$Vinos$};
    \draw[->] (0,0) -- (0,60) node[above] {$Cobre$};
    
    % Datos FPP 5C o 4V
    \draw[red, mark=square] plot[mark=*] coordinates {(0,50) (40,0)};
    
    % Leyenda
    \node[red, right] at (80,30) {FPP 5C o 4V};
\end{tikzpicture}
```
:::


::: {.content-visible when-format="html"}
```{=html}
<div style="text-align: center;">

  <svg xmlns="http://www.w3.org/2000/svg"
       width="60%" viewBox="-5 -105 135 115" font-family="Arial, sans-serif"
       font-size="3"> <defs>
      <marker id="arrowhead" markerWidth="10" markerHeight="7"
              refX="8" refY="3.5" orient="auto" markerUnits="strokeWidth">
        <polygon points="0 0, 10 3.5, 0 7" fill="black"/>
      </marker>
    </defs>

    <style>
      /* Estilos generales */
      line, polyline, circle { /* Añadido polyline */
        stroke: black;
        stroke-width: 0.7;      /* Grosor de línea base (ajustar) */
        fill: none;
      }
      text {
        fill: black;
        stroke: none;
        text-anchor: middle;
        dominant-baseline: middle;
        font-size: 3px;         /* Tamaño de fuente base (ajustar) */
      }
      /* Ejes */
      .axis {
        marker-end: url(#arrowhead);
      }
      /* --- Estilos específicos para la FPP PÚRPURA --- */
      .fpp-line-purple {
        stroke: purple;         /* Color de línea PÚRPURA */
      }
      .fpp-marker-purple {
        fill: purple;           /* Relleno PÚRPURA */
        stroke: none;           /* Sin borde para marcadores */
      }
      .legend-text-purple {
        fill: purple;           /* Color de texto PÚRPURA */
        text-anchor: start;     /* Alineado a la izquierda del punto x */
      }
       /* --- Fin estilos FPP PÚRPURA --- */
    </style>

    <line class="axis" x1="0" y1="0" x2="120" y2="0" />
    <text x="123" y="0" text-anchor="start">Vinos</text>

    <line class="axis" x1="0" y1="0" x2="0" y2="-100" />
    <text x="0" y="-103">Cobre</text>

    <polyline class="fpp-line-purple" points="0,-80 70,-50 110,0"/>

    <circle class="fpp-marker-purple" cx="0" cy="-80" r="1.2"/> <circle class="fpp-marker-purple" cx="70" cy="-50" r="1.2"/>
    <circle class="fpp-marker-purple" cx="110" cy="0" r="1.2"/>

    <text class="legend-text-purple" x="123" y="-40">FPP Agregada</text>

  </svg>
  <p style="font-size: small; color: grey; margin-top: 5px;">
    <strong>Nota:</strong> Esta es una aproximación visual usando SVG/HTML del gráfico TikZ. La generación precisa requiere la compilación y conversión automática de Quarto/LaTeX/dvisvgm.
  </p>

</div>
```
:::

::: {.content-visible when-format="pdf"}
```{r, engine='tikz',echo=FALSE,out.width="60%"}
#| fig-align: center
\begin{tikzpicture}
    % Ejes
    \draw[->] (0,0) -- (120,0) node[right] {$Vinos$};
    \draw[->] (0,0) -- (0,100) node[above] {$Cobre$};
    
    % Datos FPP Agregada
    \draw[purple, mark=square] plot[mark=*] coordinates {(0,80) (70,50) (110,0)};
    
    % Leyenda
    \node[purple, right] at (120,40) {FPP Agregada};
\end{tikzpicture}
```
:::

d)  

  Al observar el último gráfico realizado en la pregunta anterior, se logra entender como se comporta una economía en la realidad. No todos los productores tienen las mismas capcacidades, produciendo curvatura en la FPP agregada. Entonces, si se agregan cada vez más productores, se obtendría una función similar a $x^2+y^2 = 100$:


::: {.content-visible when-format="html"}
```{=html}
<div style="text-align: center;">

  <svg xmlns="http://www.w3.org/2000/svg"
       width="60%" viewBox="-1 -11 12 12" font-family="Arial, sans-serif"
       font-size="0.4"> <defs>
      <marker id="arrowhead" markerWidth="10" markerHeight="7"
              refX="8" refY="3.5" orient="auto" markerUnits="strokeWidth">
        <polygon points="0 0, 10 3.5, 0 7" fill="black"/>
      </marker>
    </defs>

    <style>
      /* Estilos generales */
      line, path { /* Añadido path para la curva */
        stroke: black;
        stroke-width: 0.1;      /* Grosor de línea base (ajustar) */
        fill: none;
      }
      text {
        fill: black;
        stroke: none;
        text-anchor: middle;
        dominant-baseline: middle;
        font-size: 0.4px;       /* Tamaño de fuente base (ajustar) */
      }
      /* Ejes */
      .axis {
        marker-end: url(#arrowhead);
      }
      /* --- Estilos específicos para la curva ROJA --- */
      .curve-red {
        stroke: red;            /* Color de línea ROJO */
      }
      .legend-text-red {
        fill: red;              /* Color de texto ROJO */
        text-anchor: start;     /* Alineado a la izquierda del punto x */
       /* font-family: monospace; /* Opcional para fórmulas */
      }
       /* --- Fin estilos curva ROJA --- */
    </style>

    <line class="axis" x1="0" y1="0" x2="10" y2="0" />
    <text x="10.5" y="0" text-anchor="start">Vinos</text>

    <line class="axis" x1="0" y1="0" x2="0" y2="-10" />
    <text x="0" y="-10.5">Cobre</text>

    <path class="curve-red" d="M 0 -10 A 10 10 0 0 0 10 0" />
    <text class="legend-text-red" x="10.5" y="-4">(100-x^2)^0.5</text>

  </svg>
  <p style="font-size: small; color: grey; margin-top: 5px;">
    <strong>Nota:</strong> Esta es una aproximación visual usando SVG/HTML del gráfico TikZ. La curva se dibujó con un arco SVG, adecuado para este caso. Funciones más complejas serían muy difíciles de replicar manualmente. La fórmula se muestra como texto plano. La generación precisa requiere la compilación y conversión automática de Quarto/LaTeX/dvisvgm.
  </p>

</div>
```
:::

::: {.content-visible when-format="pdf"}
```{r, engine='tikz',echo=FALSE,out.width="60%"}
#| fig-align: center
\begin{tikzpicture}
    % Ejes
    \draw[->] (0,0) -- (10,0) node[right] {$Vinos$};
    \draw[->] (0,0) -- (0,10) node[above] {$Cobre$};
    
    % Datos de la parábola
    \draw[red, domain=0:10, samples=100] plot (\x, {(100-\x^2)^(0.5)});
    
    % Leyenda
    \node[red, right] at (10,4) {\((100-x^2)^{0.5}\)};
\end{tikzpicture}
```
:::

### Intervención estatal en el mercado del queso:

  Existe una economía que puede prestar servicios de limpieza y producir corbatas, la economía en total dispone de 1000 horas de trabajo. El servicio de limpieza les toma 1/2 hora y producir la corbata 5 horas.

a)  ¿Cuántos servicios de limpieza se pueden ofrecer si destinan todos los recursos y la fuerza laboral sólo a eso?
b)  ¿Cuántas corbatas se pueden producir si se destinan todos los recursos y la fuerza laboral sólo a eso?
c)  Dibuje la FPP.
d)  ¿Qué significa la pendiente de la FPP?
e)  Calcule el costo de oportunidad de pasar de 100 a 200 servicios de limpieza.

  **RESPUESTA:**

a)  

$$L: limpieza ; C: corbata$$ $$1000 \cdot 2 = 2000 corbatas en 1000 horas de trabajo$$

b)  

$$C \Rightarrow 5 \frac{horas}{corbata}$$ $$\frac{1000 horas}{5\frac{horas}{corbata}}=200 corbatas$$

c)  

  Asumiendo producción lineal:


::: {.content-visible when-format="html"}
```{=html}
<div style="text-align: center;">

  <svg xmlns="http://www.w3.org/2000/svg"
       width="70%" viewBox="-1 -2.5 23 4" font-family="Arial, sans-serif"
       font-size="0.2"> <defs>
      <marker id="arrowhead" markerWidth="10" markerHeight="7"
              refX="8" refY="3.5" orient="auto" markerUnits="strokeWidth">
        <polygon points="0 0, 10 3.5, 0 7" fill="black"/>
      </marker>
    </defs>

    <style>
      /* Estilos generales (ajustados para escala diferente) */
      line, polygon, circle {
        stroke: black;
        stroke-width: 0.05;     /* Grosor de línea muy fino por escala Y */
        fill: none;
      }
      text {
        fill: black;
        stroke: none;
        text-anchor: middle;
        dominant-baseline: middle;
        font-size: 0.2px;       /* Tamaño de fuente muy pequeño */
      }
      /* Ejes */
      .axis {
        marker-end: url(#arrowhead);
      }
      /* --- Estilos específicos para la FPP AZUL --- */
      .fpp-line-blue {
        stroke: blue;
      }
      .fpp-marker-blue {
        fill: blue;
        stroke: none;
      }
      .legend-text-blue {
        fill: blue;
        text-anchor: start;     /* Alineado a la izquierda del punto x */
      }
       /* --- Fin estilos FPP AZUL --- */
    </style>

    <line class="axis" x1="0" y1="0" x2="21" y2="0" />
    <text x="21.5" y="0" text-anchor="start">Limpieza</text>

    <line class="axis" x1="0" y1="0" x2="0" y2="-2.1" />
    <text x="0" y="-2.3">Corbatas</text>

    <line class="fpp-line-blue" x1="0" y1="-2" x2="20" y2="0"/>

    <circle class="fpp-marker-blue" cx="0" cy="-2" r="0.1"/> <circle class="fpp-marker-blue" cx="20" cy="0" r="0.1"/>

    <text class="legend-text-blue" x="21.5" y="-1">FPP</text>

  </svg>
  <p style="font-size: small; color: grey; margin-top: 5px;">
    <strong>Nota:</strong> Esta es una aproximación visual usando SVG/HTML del gráfico TikZ. La generación precisa requiere la compilación y conversión automática de Quarto/LaTeX/dvisvgm. Nótese la diferencia de escala entre los ejes X (Limpieza) e Y (Corbatas), lo que afecta las proporciones visuales.
  </p>

</div>
```
:::

::: {.content-visible when-format="pdf"}
```{r, engine='tikz',echo=FALSE,out.width="70%"}
#| fig-align: center
\begin{tikzpicture}
    % Ejes
    \draw[->] (0,0) -- (21,0) node[right] {$Limpieza$};
    \draw[->] (0,0) -- (0,2.1) node[above] {$Corbatas$};
    
    % Datos FPP
    \draw[blue, mark=square] plot[mark=*] coordinates {(0,2) (20,0)};
    
    % Leyenda
    \node[blue, right] at (21,1) {FPP};
\end{tikzpicture}
```
:::

d)    La pendiente de una FPP significa el costo de oportunidad.

e)  

  Primero, se escribe la función de la FPP: $$C=200-\frac{1}{10}L$$ $$C(L=100)=200-\frac{1}{10}100=190$$ $$C(L=200)=200-\frac{1}{10}200=180$$ $$Costo de Oportunidad=190-180=10$$

### Análisis del mercado de diésel con impuesto:

  Suponga que hay dos países, el país A y el B. Al país A le toma 2 horas laborales producir 1 kg de alimentos, y 10 horas laborales producir un computador, mientras que al país B le toma 10 horas producir los mismos alimentos y 12 horas producir el mismo computador. a) ¿Qué le diría a alguien que le dice "los habitantes del país A no tienen por que comerciar con los del país B, hacen lo mismo mucho más rápido"? b) ¿Cuál es el costo de oportunidad de producir 1 kg de alimento para el país A y B? ¿Y de vestuario?.

  **RESPUESTA:**

a)  

  País A: $$2 hrs \Rightarrow 1 kg alimento$$ $$10 hrs \Rightarrow 1 computador$$

  País B: $$10 hrs \Rightarrow 1 kg alimento$$ $$12 hrs \Rightarrow 1 computador$$

  Ventaja absoluta: Habilidad que se tiene para producir un bien usando menos insumos que otro productor.   El país A tiene ventaja absoluta en la producción de ambos productos.

  Ventaja comparativa: Habilidad para producir un bien con un costo de oportunidad menor que otro productor   El país A al ser tan buen productor por hora, producir un producto en vez de otro en esa hora, produce un gran costo de oportunidad en relación a la cantidad producida. Mientras que el país B no tiene un costo de oportunidad mucho menor.

  Debido a esto es que al país A, a pesar de tener ventaja absoluta, no tiene una ventaja comparativa superior a B por lo que si les conviene realizar comercio entre ellos.

b)  

  Costo de oportunidad país A:   1 computador cuesta 5kg de alimento $$1 kg de alimento cuesta \frac{1}{5} computadores$$

  Costo de oportunidad país B: $$1 computador cuesta 1,2 kg de alimento$$ $$1 kg de alimento cuesta 0,833 computadores$$

  A tiene ventaja comparativa en alimento mientras que B la tiene en computadores.

### Maximización de ingresos en un mercado competitivo:

  Carlos es un entrenador de fútbol que puede entrenar y producir sólo dos posiciones, defensas (D) y mediocampistas (M). Carlos puede producir 15 defensas por mes o 5 mediocampistas por mes.

a)  Escribe la ecuación que describe la producción de Carlos. (Asuma relación lineal)

b)  Suponga que Carlos no está produciendo mediocampistas este mes. ¿Cuál es el costo de oportunidad de aumentar su producción de mediocampistas de 0 a 2?

c)  ¿Cuál es el costo de oportunidad de producir cada defensa?

d)  ¿Cuál es el costo de oportunidad de producir cada mediocampista?

  **RESPUESTAS:**

a)  

  Asumiendo linealidad en la producción:


::: {.content-visible when-format="html"}
```{=html}
<div style="text-align: center;">

  <svg xmlns="http://www.w3.org/2000/svg"
       width="60%" viewBox="-1 -17 8 19" font-family="Arial, sans-serif"
       font-size="0.4"> <defs>
      <marker id="arrowhead" markerWidth="10" markerHeight="7"
              refX="8" refY="3.5" orient="auto" markerUnits="strokeWidth">
        <polygon points="0 0, 10 3.5, 0 7" fill="black"/>
      </marker>
    </defs>

    <style>
      /* Estilos generales (ajustados para escala Y mayor) */
      line, polygon, circle {
        stroke: black;
        stroke-width: 0.1;      /* Grosor de línea base (ajustar) */
        fill: none;
      }
      text {
        fill: black;
        stroke: none;
        text-anchor: middle;
        dominant-baseline: middle;
        font-size: 0.4px;       /* Tamaño de fuente base (ajustar) */
      }
      /* Ejes */
      .axis {
        marker-end: url(#arrowhead);
      }
      /* --- Estilos específicos para la FPP ROJA --- */
      .fpp-line-red {
        stroke: red;
      }
      .fpp-marker-red {
        fill: red;
        stroke: none;
      }
      .legend-text-red {
        fill: red;
        text-anchor: start;     /* Alineado a la izquierda del punto x */
      }
       /* --- Fin estilos FPP ROJA --- */
    </style>

    <line class="axis" x1="0" y1="0" x2="6" y2="0" />
    <text x="6.5" y="0" text-anchor="start">Mediocampistas</text>

    <line class="axis" x1="0" y1="0" x2="0" y2="-16" />
    <text x="0" y="-16.5">Defensas</text>

    <line class="fpp-line-red" x1="0" y1="-15" x2="5" y2="0"/>

    <circle class="fpp-marker-red" cx="0" cy="-15" r="0.2"/> <circle class="fpp-marker-red" cx="5" cy="0" r="0.2"/>

    <text class="legend-text-red" x="6.5" y="-7.5">FPP</text>

  </svg>
  <p style="font-size: small; color: grey; margin-top: 5px;">
    <strong>Nota:</strong> Esta es una aproximación visual usando SVG/HTML del gráfico TikZ. La generación precisa requiere la compilación y conversión automática de Quarto/LaTeX/dvisvgm. Nótese la diferencia de escala entre los ejes.
  </p>

</div>
```
:::

::: {.content-visible when-format="pdf"}
```{r, engine='tikz',echo=FALSE,out.width="60%"}
#| fig-align: center
\begin{tikzpicture}
    % Ejes
    \draw[->] (0,0) -- (6,0) node[right] {$Mediocampistas$};
    \draw[->] (0,0) -- (0,16) node[above] {$Defensas$};
    
    % Datos FPP
    \draw[red, mark=square] plot[mark=*] coordinates {(0,15) (5,0)};
    
    % Leyenda
    \node[red, right] at (6,7.5) {FPP};
\end{tikzpicture}
```
:::

  Entonces, la FPP de Carlos sigue la siguiente función: $$D=-3M+15$$

b)  

$$D(M=0)=-3(0)+15= 15 $$ $$D(M=2)=-3(2)+15=9 $$   El costo de oportunidad son 6 defensas.

c)  

  Como se menciona la linealidad, el costo de oportunidad será constante a lo largo de toda la producción.

  Entonces para encontrar el costo de oportunidad de producir los defensas es necesario entender la producción por el lado de los mediocampistas:

$$D=-3M+15 \leftrightarrow M=-\frac{1}{3}D+5$$ $$M(D=0)=-\frac{1}{3}(0)+5=5$$ $$M(D=1)=-\frac{1}{3}(1)+5=5-\frac{1}{3}$$ $$C.O = 5-\frac{1}{3} - 5= -\frac{1}{3}$$   El costo de oportunidad de producir cada defensa es de $\frac{1}{3}$ mediocampistas.

d)  

$$D(M=0)=-3(0)+15=15$$ $$D(M=1)=-3(1)+15=12$$ $$C.O=15-12=3$$   El costo de oportunidad de producir cada mediocampistas es de 3 defensas.

### Análisis de un bien complementario respecto a otro bien:

  En el siguiente gráfico, podemos ver la cantidad de los bienes azúcar y tabaco que se pueden producir con el factor productivo limitado hectáreas.


::: {.content-visible when-format="html"}
```{=html}
<div style="text-align: center;">

  <svg xmlns="http://www.w3.org/2000/svg"
       width="60%" viewBox="-1.5 -3.5 5 5" font-family="Arial, sans-serif"
       font-size="0.3"> <defs>
      <marker id="arrowhead" markerWidth="10" markerHeight="7"
              refX="8" refY="3.5" orient="auto" markerUnits="strokeWidth">
        <polygon points="0 0, 10 3.5, 0 7" fill="black"/>
      </marker>
    </defs>

    <style>
      /* Estilos generales */
      line, path, polygon, circle { /* Aseguramos que polygon esté incluido */
        stroke: black;
        stroke-width: 0.05;     /* Grosor de línea base (ajustar) */
        fill: none;
      }
      text {
        fill: black;
        stroke: none;
        text-anchor: middle;
        dominant-baseline: middle;
        font-size: 0.3px;       /* Tamaño de fuente base (ajustar) */
      }
      /* Ejes */
      .axis {
        marker-end: url(#arrowhead);
      }
      /* Línea discontinua */
      .dashed-line {
        stroke-dasharray: 0.2 0.1; /* Patrón de línea discontinua (ajustar) */
      }
      /* Triángulo relleno */
      .filled-triangle {
        fill: #d3d3d3;        /* lightgray */
        stroke: none;         /* Sin borde para el área rellena */
      }
      /* Etiquetas matemáticas */
      .math-label {
         /* Estilo específico si se necesita */
      }
    </style>

    <line class="axis" x1="-1" y1="0" x2="3" y2="0" />
    <text x="3.2" y="0" text-anchor="start">azucar</text>

    <line class="axis" x1="0" y1="1" x2="0" y2="-3" />
    <text x="0" y="-3.2">tabaco</text>

    <line x1="0" y1="-0.1" x2="0" y2="0.1" /> <line x1="3" y1="-0.1" x2="3" y2="0.1" /> <line x1="-0.1" y1="0" x2="0.1" y2="0" /> <line x1="-0.1" y1="-3" x2="0.1" y2="-3" /> <text class="math-label" x="2.5" y="0.2" dominant-baseline="hanging">h&#773;/a₁</text>
    <text class="math-label" x="-0.2" y="-2" text-anchor="end">h&#773;/a₂</text>

    <line class="dashed-line" x1="0" y1="-2" x2="2.5" y2="0"/>

    <polygon class="filled-triangle" points="0,0 0,-2 2.5,0"/>

  </svg>
  <p style="font-size: small; color: grey; margin-top: 5px;">
    <strong>Nota:</strong> Esta es una aproximación visual usando SVG/HTML del gráfico TikZ. La generación precisa requiere la compilación y conversión automática de Quarto/LaTeX/dvisvgm. Las fórmulas matemáticas se representan usando caracteres Unicode.
  </p>

</div>
```
:::

::: {.content-visible when-format="pdf"}
```{r, engine='tikz',echo=FALSE,out.width="60%"}
#| fig-align: center
\begin{tikzpicture}
    % Eje x
    \draw[->] (-1,0) -- (3,0) node[right] {$azucar$};
    \draw (0,-0.1) -- (0,0.1);
    \draw (3,-0.1) -- (3,0.1);
    
    % Etiquetas en el eje x
    \node[below] at (2.5,-0.1) {$\frac{\bar h}{a_1}$};
    
    % Eje y
    \draw[->] (0,-1) -- (0,3) node[above] {$tabaco$};
    \draw (-0.1,0) -- (0.1,0);
    \draw (-0.1,3) -- (0.1,3);
    
    % Etiquetas en el eje y
    \node[left] at (-0.1,2) {$\frac{\bar h}{a_2}$};
    
    % Recta
    \draw[dashed] (0,2) -- (2.5,0);
    
    % Triángulo
    \fill[gray!30] (0,0) -- (0,2) -- (2.5,0) -- cycle;
    
\end{tikzpicture}
```
:::

  Si la cantidad de hectáreas que se necesitan para producir una unidad de tabaco es $a_2$ y de azúcar es $a_1$, encuentre:

a)  La cantidad de hectáreas asignadas a azúcar son $h_1=36$ y la máxima producción posible equivale a $9$ unidades. ¿Cuántas hectáreas se necesitan por unidad de azúcar?\

b)  Sabemos que $a_2=12$, $a_1=4$ y que la cantidad máxima de azúcar que se puede producir es $144$. ¿Cuál es la cantidad máxima que se puede producir de tabaco?\

c)  En relación con los resultados de \`\`b", encuentre la cantidad de tabaco que se produjo, si se producen $3$ unidades de azúcar.\

  **RESPUESTAS:**

a)    Paso I: Escribir ecuación.

  Genéricamente tenemos:

$$h_1(y_1)=a_1y_1$$

  Donde `$y_1$'' es la cantidad de azúcar que se produce,`$a_1$'' es la cantidad de hectáreas que se necesitan para producir una unidad de azúcar y \`\`h'' es la cantidad de hectáreas disponibles.

  Paso II: Reemplazar y resolver.

  Lo que buscamos es cuantas hectáreas se necesitan para obtener una unidad de azúcar. Sabiendo que no se usaron para tabaco, entonces reescribimos los datos: $$36=9a_1$$

  Al resolver nos damos cuenta que el resultado es que se necesitan $4$ hectáreas para producir una unidad de tabaco.\

b)  

  Paso I: Escribir ecuación.

  Genéricamente tenemos:

$$\bar h=a_1y_1+a_2y_2$$

  Paso II: Remplazar las distintas situaciones y solucionar.

$$\bar h=a_1y_1 \Leftrightarrow \bar h=4*144=576$$ $$h_2=a_1y_1 \Leftrightarrow  576=12y_1  \Leftrightarrow y_2=48$$

  Entonces, se pueden producir máximo 48 unidades de tabaco.\

c)  

  Paso I: Escribir ecuación.

  Genéricamente tenemos:

$$\bar h=a_1y_1+a_2y_2$$

  Paso II: Reemplazar las distintas situaciones y solucionar.

$$\bar h=a_1y_1 + a_2y_2\Leftrightarrow \bar 576=4*3+12y_2 \Leftrightarrow 576=12+12y_2$$ $$h_2= 576- 12 \Leftrightarrow  564=12y_1  \Leftrightarrow y_1=47$$

  Entonces, si producimos $3$ unidades de azúcar, se producen 47 unidades de tabaco.

### FPP para la producción de camisas y fundas:

Un musico reconocido acaba de lanzar un álbum, y un fan suyo es dueño de una empresa de textiles, le ofreció usar una tonelada de textiles para vender camisas con la carátula de su disco o fundas de cama con el símbolo de su grupo. Si para hacer una funda se necesitan 5 kilogramos y para hacer una camisa se necesitan 2 kilogramos, haga un gráfico de su FPP y exprese matemáticamente el problema.

  **RESPUETSA:**

  Paso I: Escribir ecuación.

  Genéricamente tenemos:

$$\bar t=a_1y_1+a_2y_2$$

  Donde `$y_1$'' es la cantidad de fundas que se produce,`$a_1$'' es la cantidad de textiles que se necesitan para producir una unidad de funda y \`\`t'' es la cantidad de textiles disponibles.\

  Paso II: Remplazar las distintas situaciones y solucionar.

$$\bar t=a_1y_1 \Leftrightarrow 1000=5y_1 \Leftrightarrow 20=y_1$$

  Entonces, se pueden producir máximo 20 unidades de fundas.

$$\bar t=a_2y_2 \Leftrightarrow 1000=2y_2 \Leftrightarrow 20=y_2$$

  Entonces, se pueden producir máximo 500 unidades de camisas.

  Paso III: Hacer el gráfico.


::: {.content-visible when-format="html"}
```{=html}
<div style="text-align: center;">

  <svg xmlns="http://www.w3.org/2000/svg"
       width="60%" viewBox="-1.5 -3.5 5 5" font-family="Arial, sans-serif"
       font-size="0.3"> <defs>
      <marker id="arrowhead" markerWidth="10" markerHeight="7"
              refX="8" refY="3.5" orient="auto" markerUnits="strokeWidth">
        <polygon points="0 0, 10 3.5, 0 7" fill="black"/>
      </marker>
    </defs>

    <style>
      /* Estilos generales (similares al anterior) */
      line, polygon { /* Aseguramos que polygon esté incluido */
        stroke: black;
        stroke-width: 0.05;     /* Grosor de línea base (ajustar) */
        fill: none;
      }
      text {
        fill: black;
        stroke: none;
        text-anchor: middle;
        dominant-baseline: middle;
        font-size: 0.3px;       /* Tamaño de fuente base (ajustar) */
      }
      /* Ejes */
      .axis {
        marker-end: url(#arrowhead);
      }
      /* Línea discontinua */
      .dashed-line {
        stroke-dasharray: 0.2 0.1; /* Patrón de línea discontinua (ajustar) */
      }
      /* Triángulo relleno */
      .filled-triangle {
        fill: #d3d3d3;        /* lightgray */
        stroke: none;         /* Sin borde para el área rellena */
      }
      /* Etiquetas numéricas (opcional, si necesita estilo diferente) */
      .number-label {
         /* font-weight: bold; */ /* Ejemplo */
      }
    </style>

    <line class="axis" x1="-1" y1="0" x2="3" y2="0" />
    <text x="3.2" y="0" text-anchor="start">Camisas</text>

    <line class="axis" x1="0" y1="1" x2="0" y2="-3" />
    <text x="0" y="-3.2">Fundas</text>

    <line x1="0" y1="-0.1" x2="0" y2="0.1" /> <line x1="3" y1="-0.1" x2="3" y2="0.1" /> <line x1="-0.1" y1="0" x2="0.1" y2="0" /> <line x1="-0.1" y1="-3" x2="0.1" y2="-3" /> <text class="number-label" x="2.5" y="0.2" dominant-baseline="hanging">500</text>
    <text class="number-label" x="-0.2" y="-1" text-anchor="end">200</text>

    <line class="dashed-line" x1="0" y1="-1" x2="2.5" y2="0"/>

    <polygon class="filled-triangle" points="0,0 0,-1 2.5,0"/>

  </svg>
  <p style="font-size: small; color: grey; margin-top: 5px;">
    <strong>Nota:</strong> Esta es una aproximación visual usando SVG/HTML del gráfico TikZ. La generación precisa requiere la compilación y conversión automática de Quarto/LaTeX/dvisvgm.
  </p>

</div>
```
:::

::: {.content-visible when-format="pdf"}
```{r, engine='tikz',echo=FALSE,out.width="60%"}
#| fig-align: center
\begin{tikzpicture}
    % Eje x
    \draw[->] (-1,0) -- (3,0) node[right] {$Camisas$};
    \draw (0,-0.1) -- (0,0.1);
    \draw (3,-0.1) -- (3,0.1);
    
    % Etiquetas en el eje x
    \node[below] at (2.5,-0.1) {$500$};
    
    % Eje y
    \draw[->] (0,-1) -- (0,3) node[above] {$Fundas$};
    \draw (-0.1,0) -- (0.1,0);
    \draw (-0.1,3) -- (0.1,3);
    
    % Etiquetas en el eje y
    \node[left] at (-0.1,1) {$200$};
    
    % Recta
    \draw[dashed] (0,1) -- (2.5,0);
    
    % Triángulo
    \fill[gray!30] (0,0) -- (0,1) -- (2.5,0) -- cycle;
    
\end{tikzpicture}
```
:::

### Aumento del Impuesto al Tabaco y Externalidades:

1)  A causa de las constantes enfermedades pulmonares y riesgos para la salud, el gobierno decide aumentar el impuesto al tabaco. Como consecuencia de esto, un 37% de los fumadores deja este vicio y hay un 45% menos de enfermedades relacionadas al uso de esta ¿Qué principio esta relacionado con este cambio económico?
2)  Dado que bajaron las enfermedades y que el estado logró recaudar más dinero por el aumento del impuesto anterior, el gobierno decide aumentar más aún el impuesto a este bien de consumo. Esta vez, aumento el mercado negro de este servicio y junto a esto, el estado recaudó menos y por la mala calidad del tabaco traficado aumento un %15 las enfermedades relacionadas a este habito. ¿Qué principio es el que esta relacionado con este nuevo cambió?
3)  Ahora, un comprador cualquiera de cigarrillos al ver que subieron los impuestos, tiene que decidir entre comprar una cajetilla o comprar la revista que compra todos los domingos ¿Que principio es el que se relaciona a esta situación?

  **RESPUESTA:**

1)  "En ocasiones, el gobierno puede mejorar los resultados del mercado." Ya que, al eliminar una externalidad negativa (un efecto negativo del mercado hacia la sociedad) está dando buenos resultados en el mercado. Dicho de otra forma, está mejorando la distribución de los bienes.
2)  "Normalmente, los mercados son un buen mecanismo de asignación de recursos." Al empeorar la situación sanitaria de la sociedad, a a través, de la intervención estatal, podemos concluir que en este caso, era mejor que el mercado no se intrevenga más.
3)  En este caso, los principios 1,2 hacen efecto en este evento, y dependiendo del caso, el 4 también hace efecto. Para el primer principio el comprador tiene que decidir entre una cosas o otra, para el segundo tendrá que renunciar a una de las dos y para el cuarto en el caso que escoja la revista, el impuesto dado es un incentivo que afecta el mercado.

### Modelo Circular:

  Con respecto al modelo de economía circular. 1) ¿Qué demandan los hogares? 2) ¿Qué demandan las empresas? 3) ¿Qué ofrecen los hogares? 4) ¿Qué ofrecen las empresas?

  **RESPUESTA:**

  Al demandar, decimos que este agente es el que quiere el bien o servicio. Por otro lado, al ofrecer, decimos que el agente es el dueño de este y que lo esta ofreciendo a cambio de algo.

1)  Los hogares demandan bienes y servicios.
2)  La empresa demanda factores de producción, es decir, trabajo, capital, tierra y tecnología.
3)  los hogares ofrecen factores de producción.
4)  las empresas ofrecen bienes y servicios.

### Decisión Laboral de un Lechero:

  Un lechero tiene como salario diario 15 dólares, trabaja desde las 6 de la mañana, hasta las 7 de la tarde, luego se junta con sus amigos, que tienen el mismo horario laboral, a cazar conejos hasta las 10 de la noche, finalmente se reúne con su familia, que solo están en la casa desde las 10 de la noche hasta las 6 de la mañana, para hacer conejo al escabeche hasta las 12 de la madrugada, si le ofrecen duplicar su sueldo, pero ahora tendrá que trabajar como guardia desde las 7 de la tarde hasta las 6 de la mañana.\

a)  ¿le es conveniente?

b)  ¿Bajo qué principio objetivo podría actuar este lechero?

  **RESPUESTA:**

a)  

Depende de muchos factores. Luego es una pregunta subjetiva, cuyas respuestas intuitivas podrían ser:

-   Si, porque con el sueldo puede comprar comida para la familia.

-   Si, porque le hará bien un cambio de rutina.

-   No, porque el cambio de horario le puede enfermar y gastar más.

-   No, porque deja su vida social.

b)  

"El costo de algo es aquello a lo que se renuncia por obtenerlo."

### Frontera de Posibilidades de Producción para autos y computadores:

  Suponga que la siguiente tabla resume la economía de un país que produce únicamente dos bienes:

::: {.content-visible when-format="html"}
```{=html}
<!DOCTYPE html>
<html>

<head>
    <style>
        table {
            border-collapse: collapse;
            width: 50%;
            margin: 20px auto;
        }

        th, td {
            border: 1px solid black;
            padding: 8px;
            text-align: center;
        }

        th {
            background-color: #f2f2f2;
        }
    </style>
</head>

<body>

    <table>
<tr>
    <th></th>
    <th>A</th>
    <th>B</th>
    <th>C</th>
    <th>D</th>
    <th>E</th>
</tr>
<tr>
    <td><strong>Computadores</strong></td>
    <td>0</td>
    <td>1</td>
    <td>2</td>
    <td>3</td>
    <td>4</td>
</tr>
<tr>
    <td><strong>Autos</strong></td>
    <td>10</td>
    <td>8</td>
    <td>6</td>
    <td>3</td>
    <td>0</td>
</tr>
</table>

</body>

</html>
```
:::

::: {.content-visible when-format="pdf"}
```{=tex}
\begin{table}[h!]
\centering
\begin{tabular}{|l|l|l|l|l|l|}
\hline
                      & \textbf{A} & \textbf{B} & \textbf{C} & \textbf{D} & \textbf{E} \\ \hline
\textbf{Computadores} & 0          & 1          & 2          & 3          & 4          \\ \hline
\textbf{Autos}        & 10         & 8          & 6          & 3          & 0          \\ \hline
\end{tabular}
\end{table}
```
:::

1)  Dibujar la FPP.

2)  Si esta economía se encuentra produciendo 1 computador, ¿cuál es el costo de oportunidad de comenzar a producir 4 computadores?

3)  Calcular el costo de oportunidad del punto C al punto D.

4)  ¿El rendimiento es creciente, decreciente o constante?

5)  ¿Cómo se vería reflejado en la FPP un mejor rendimiento? (mayor producción)

  **RESPUESTA:**

1)    Para graficar la frontera de posibilidades de producción, basta con realizar un gráfico de 2 dimensiones, un bien por eje. Luego completar incorporando los puntos de producción.


::: {.content-visible when-format="html"}
```{=html}
<div style="text-align: center;">

  <svg xmlns="http://www.w3.org/2000/svg"
       width="60%" viewBox="-1 -11 12 12" font-family="Arial, sans-serif"
       font-size="0.4"> <defs>
      <marker id="arrowhead" markerWidth="10" markerHeight="7"
              refX="8" refY="3.5" orient="auto" markerUnits="strokeWidth">
        <polygon points="0 0, 10 3.5, 0 7" fill="black"/>
      </marker>
    </defs>

    <style>
      /* Estilos generales */
      line, polyline, circle { /* Añadido polyline */
        stroke: black;
        stroke-width: 0.1;      /* Grosor de línea base (ajustar) */
        fill: none;
      }
      text {
        fill: black;
        stroke: none;
        text-anchor: middle;
        dominant-baseline: middle;
        font-size: 0.4px;       /* Tamaño de fuente base (ajustar) */
      }
      /* Ejes */
      .axis {
        marker-end: url(#arrowhead);
      }
      /* --- Estilos específicos para la FPP AZUL --- */
      .fpp-line-blue {
        stroke: blue;
      }
      .fpp-marker-blue {
        fill: blue;
        stroke: none;
      }
      .legend-text-blue {
        fill: blue;
        text-anchor: start;     /* Alineado a la izquierda del punto x */
      }
       /* --- Fin estilos FPP AZUL --- */
    </style>

    <line class="axis" x1="0" y1="0" x2="10" y2="0" />
    <text x="10.5" y="0" text-anchor="start">Computadores</text>

    <line class="axis" x1="0" y1="0" x2="0" y2="-10" />
    <text x="0" y="-10.5">Autos</text>

    <polyline class="fpp-line-blue" points="0,-10 1,-8 2,-6 3,-3 4,0"/>

    <circle class="fpp-marker-blue" cx="0" cy="-10" r="0.15"/> <circle class="fpp-marker-blue" cx="1" cy="-8" r="0.15"/>
    <circle class="fpp-marker-blue" cx="2" cy="-6" r="0.15"/>
    <circle class="fpp-marker-blue" cx="3" cy="-3" r="0.15"/>
    <circle class="fpp-marker-blue" cx="4" cy="0" r="0.15"/>

    <text class="legend-text-blue" x="10.5" y="-9">FPP</text>

  </svg>
  <p style="font-size: small; color: grey; margin-top: 5px;">
    <strong>Nota:</strong> Esta es una aproximación visual usando SVG/HTML del gráfico TikZ. La generación precisa requiere la compilación y conversión automática de Quarto/LaTeX/dvisvgm. La curva FPP se representa como una polilínea conectando los puntos dados.
  </p>

</div>
```
:::

::: {.content-visible when-format="pdf"}
```{r, engine='tikz',echo=FALSE,out.width="60%"}
#| fig-align: center
\begin{tikzpicture}
    % Ejes
    \draw[->] (0,0) -- (10,0) node[right] {$Computadores$};
    \draw[->] (0,0) -- (0,10) node[above] {$Autos$};
    
    % Datos
    \draw[blue, mark=square] plot[mark=*] coordinates {(0,10) (1,8) (2,6) (3,3) (4,0)};
    
    % Leyenda
    \node[blue, right] at (10,9) {FPP};
\end{tikzpicture}
```
:::

2)    Al observar el gráfico o la tabla FPP, se observa si la economía produce 1 computador, esta también produce eficientemente 8 autos. Pero, si aumenta la producción de computadores a 4, no se podría producir autos. Por esto, se concluye que el costo de oportunidad de producir de 1 a 4 computadores significa un costo de oportunidad de 8 autos.

3)    Al igual que el caso anterior, al observar la tabla se ditingue que el costo de oportunidad de pasar de producir 2 computadores a 3, significa una disminución de producción de 3 autos. Por lo que el costo de oportunidad en este caso es de 3 autos.

4)    Para distinguir el rendimiento, se debe entender si el costo de oportunidad aumenta, disminuye o es constante durante los distintos puntos de la FPP.



::: {.content-visible when-format="pdf"}
```{=tex}
\begin{table}[h!]
\centering
\begin{tabular}{|l|l|l|l|l|l|}
\hline
                      & \textbf{A} & \textbf{B} & \textbf{C} & \textbf{D} & \textbf{E} \\ \hline
\textbf{Computadores} & 0          & 1          & 2          & 3          & 4          \\ \hline
\textbf{Autos}        & 10         & 8          & 6          & 3          & 0          \\ \hline
\textbf{Costo de Oportunidad}        & 0         & 2          & 2          & 3          & 3          \\ \hline
\textbf{Bienes totales}        & 10         & 9          & 8          & 6          & 4          \\ \hline
\end{tabular}
\end{table}
```
:::

::: {.content-visible when-format="html"}
```{=html}
<!DOCTYPE html>
<html>

<head>
    <style>
        table {
            border-collapse: collapse;
            width: 50%;
            margin: 20px auto;
        }

        th, td {
            border: 1px solid black;
            padding: 8px;
            text-align: center;
        }

        th {
            background-color: #f2f2f2;
        }
    </style>
</head>

<body>

    <table>
<tr>
    <th></th>
    <th>A</th>
    <th>B</th>
    <th>C</th>
    <th>D</th>
    <th>E</th>
</tr>
<tr>
    <td><strong>Computadores</strong></td>
    <td>0</td>
    <td>1</td>
    <td>2</td>
    <td>3</td>
    <td>4</td>
</tr>
<tr>
    <td><strong>Autos</strong></td>
    <td>10</td>
    <td>8</td>
    <td>6</td>
    <td>3</td>
    <td>0</td>
</tr>
<tr>
    <td><strong>Costo de Oportunidad</strong></td>
    <td>0</td>
    <td>2</td>
    <td>2</td>
    <td>3</td>
    <td>3</td>
</tr>
<tr>
    <td><strong>Bienes totales</strong></td>
    <td>10</td>
    <td>9</td>
    <td>8</td>
    <td>6</td>
    <td>4</td>
</tr>
</table>

</body>

</html>
```
:::

  Como se observa en la tabla, el valor de costos de oportunidad aumenta mientras que los bines totales disminuye. En conclusión, existe un rendimiento decreciente.

5)  Se vería reflejado al existir una menor pendiente vertical.


::: {.content-visible when-format="html"}
```{=html}
<div style="text-align: center;">

  <svg xmlns="http://www.w3.org/2000/svg"
       width="60%" viewBox="-1 -11 12 12" font-family="Arial, sans-serif"
       font-size="0.4"> <defs>
      <marker id="arrowhead" markerWidth="10" markerHeight="7"
              refX="8" refY="3.5" orient="auto" markerUnits="strokeWidth">
        <polygon points="0 0, 10 3.5, 0 7" fill="black"/>
      </marker>
    </defs>

    <style>
      /* Estilos generales */
      line, polyline, circle { /* Aseguramos polyline */
        stroke: black;
        stroke-width: 0.1;      /* Grosor de línea base (ajustar) */
        fill: none;
      }
      text {
        fill: black;
        stroke: none;
        text-anchor: middle;
        dominant-baseline: middle;
        font-size: 0.4px;       /* Tamaño de fuente base (ajustar) */
      }
      /* Ejes */
      .axis {
        marker-end: url(#arrowhead);
      }
      /* --- Estilos para FPP AZUL --- */
      .fpp-line-blue { stroke: blue; }
      .fpp-marker-blue { fill: blue; stroke: none; }
      .legend-text-blue { fill: blue; text-anchor: start; }
      /* --- Estilos para FPP ROJA --- */
      .fpp-line-red { stroke: red; }
      .fpp-marker-red { fill: red; stroke: none; }
      .legend-text-red { fill: red; text-anchor: start; }
    </style>

    <line class="axis" x1="0" y1="0" x2="10" y2="0" />
    <text x="10.5" y="0" text-anchor="start">Computadores</text>

    <line class="axis" x1="0" y1="0" x2="0" y2="-10" />
    <text x="0" y="-10.5">Autos</text>

    <polyline class="fpp-line-blue" points="0,-10 1,-8 2,-6 3,-3 4,0"/>
    <circle class="fpp-marker-blue" cx="0" cy="-10" r="0.15"/>
    <circle class="fpp-marker-blue" cx="1" cy="-8" r="0.15"/>
    <circle class="fpp-marker-blue" cx="2" cy="-6" r="0.15"/>
    <circle class="fpp-marker-blue" cx="3" cy="-3" r="0.15"/>
    <circle class="fpp-marker-blue" cx="4" cy="0" r="0.15"/>

    <polyline class="fpp-line-red" points="0,-10 2,-8 4,-6 7,-3 10,0"/>
    <circle class="fpp-marker-red" cx="0" cy="-10" r="0.15"/>
    <circle class="fpp-marker-red" cx="2" cy="-8" r="0.15"/>
    <circle class="fpp-marker-red" cx="4" cy="-6" r="0.15"/>
    <circle class="fpp-marker-red" cx="7" cy="-3" r="0.15"/>
    <circle class="fpp-marker-red" cx="10" cy="0" r="0.15"/>

    <text class="legend-text-blue" x="10.5" y="-9">FPP original</text>
    <text class="legend-text-red" x="10.5" y="-8">FPP de mayor rendimiento</text>

  </svg>
  <p style="font-size: small; color: grey; margin-top: 5px;">
    <strong>Nota:</strong> Esta es una aproximación visual usando SVG/HTML del gráfico TikZ. La generación precisa requiere la compilación y conversión automática de Quarto/LaTeX/dvisvgm. Las curvas FPP se representan como polilíneas conectando los puntos dados.
  </p>

</div>
```
:::

::: {.content-visible when-format="pdf"}
```{r, engine='tikz',echo=FALSE,out.width="60%"}
#| fig-align: center
\begin{tikzpicture}
    % Ejes
    \draw[->] (0,0) -- (10,0) node[right] {$Computadores$};
    \draw[->] (0,0) -- (0,10) node[above] {$Autos$};
    
    % Datos FPP original
    \draw[blue, mark=square] plot[mark=*] coordinates {(0,10) (1,8) (2,6) (3,3) (4,0)};
    
    % Datos FPP de mayor rendimiento
    \draw[red, mark=square] plot[mark=*] coordinates {(0,10) (2,8) (4,6) (7,3) (10,0)};
    
    % Leyendas
    \node[blue, right] at (10,9) {FPP original};
    \node[red, right] at (10,8) {FPP de mayor rendimiento};
\end{tikzpicture}
```
:::

### Maximización de Producción en una Panadería:

  Tenemos que un pastelero tiene como insumo limitante 100 huevos, para hacer un pie de limón gasta 10 huevos, mientras que para hacer un kg de pan gasta 5 huevos. 1) si quiere hacer 3 pie de limón, cuanto es la máxima cantidad de pan que puede hacer. 2) exprese la situación en la forma matemática $\bar x=a_1y_1+a_2y_2$. 3) Haga un gráfico de la situación. 4) Ahora, digamos que le llegaron más huevos y le alcanzó para hacer 15 pie de limón y 15 kg de pan, cuantos huevos más tiene.

  **RESPUESTA:**

1)  Podemos expresar esto como:

$$
100=3\cdot 10 +5 \cdot x
$$

  Donde "$x$" será la cantidad de pan.   Resolviendo:

$$
100-`r 3*10`= 5 \cdot x
$$ $$
`r 100-3*10`/5= x
$$ $$
`r (100-3*10)/5`= x
$$

  Se podrán hacer 14Kg de pan.

2)  Esto lo podemos expresar como:

$$
100=10\cdot y_1+ 5\cdot y_2
$$

  Donde "$y_1$" son la cantidad de pie de limón y "$y_2$" la cantidad de huevo.

3)  Calculando la máxima cantidad de pan y pies que se pueden hacer podemos decir que el máximo de pan es $20$ y de pies son $10$. El gráfico resulta:


::: {.content-visible when-format="html"}
```{=html}
<div style="text-align: center;">

  <svg xmlns="http://www.w3.org/2000/svg"
       width="60%" viewBox="-1.5 -3.5 5 5" font-family="Arial, sans-serif"
       font-size="0.3"> <style>
      /* Estilos generales */
      line, polygon { /* Ajustamos elementos usados */
        stroke: black;
        stroke-width: 0.05;     /* Grosor de línea base (ajustar) */
        fill: none;
      }
      text {
        fill: black;
        stroke: none;
        text-anchor: middle;
        dominant-baseline: middle;
        font-size: 0.3px;       /* Tamaño de fuente base (ajustar) */
      }
      /* Ejes (Clase opcional, ya no aplica estilo de flecha) */
      .axis {
         /* Estilos específicos del eje si fueran necesarios */
      }
      /* Línea discontinua */
      .dashed-line {
        stroke-dasharray: 0.2 0.1; /* Patrón de línea discontinua (ajustar) */
      }
      /* Triángulo relleno */
      .filled-triangle {
        fill: #d3d3d3;        /* lightgray */
        stroke: none;         /* Sin borde para el área rellena */
      }
      /* Etiquetas numéricas */
      .number-label {
         /* Estilo específico si se necesita */
      }
    </style>

    <line class="axis" x1="-1" y1="0" x2="3" y2="0" />
    <text x="3.2" y="0" text-anchor="start">Pies de limón</text>

    <line class="axis" x1="0" y1="1" x2="0" y2="-3" />
    <text x="0" y="-3.2">Kg de pan</text>

    <line x1="0" y1="-0.1" x2="0" y2="0.1" /> <line x1="3" y1="-0.1" x2="3" y2="0.1" /> <line x1="-0.1" y1="0" x2="0.1" y2="0" /> <line x1="-0.1" y1="-3" x2="0.1" y2="-3" /> <text class="number-label" x="1.5" y="0.2" dominant-baseline="hanging">10</text>
    <text class="number-label" x="-0.2" y="-3" text-anchor="end">20</text>

    <line class="dashed-line" x1="0" y1="-3" x2="1.5" y2="0"/>

    <polygon class="filled-triangle" points="0,0 0,-3 1.5,0"/>

  </svg>
  <p style="font-size: small; color: grey; margin-top: 5px;">
    <strong>Nota:</strong> Esta es una aproximación visual usando SVG/HTML del gráfico TikZ. La generación precisa requiere la compilación y conversión automática de Quarto/LaTeX/dvisvgm. Los ejes se dibujan sin puntas de flecha según el código TikZ proporcionado.
  </p>

</div>
```
:::

::: {.content-visible when-format="pdf"}
```{r, engine='tikz',echo=FALSE,out.width="60%"}
#| fig-align: center
\begin{tikzpicture}
    % Eje x
    \draw (-1,0) -- (3,0) node[right] {Pies de limón};
    \draw (0,-0.1) -- (0,0.1);
    \draw (3,-0.1) -- (3,0.1);
    
    % Etiquetas en el eje x
    \node[below] at (1.5,-0.1) {$10$};
    
    % Eje y
    \draw (0,-1) -- (0,3) node[above] {Kg de pan};
    \draw (-0.1,0) -- (0.1,0);
    \draw (-0.1,3) -- (0.1,3);
    
    % Etiquetas en el eje y
    \node[left] at (-0.1,3) {$20$};
    
    % Recta
    \draw[dashed] (0,3) -- (1.5,0);
    
    % Triángulo
    \fill[gray!30] (0,0) -- (0,3) -- (1.5,0) -- cycle;


    
\end{tikzpicture}
```
:::

4)  Modelamos la ecuación, recuerde que dice cuantos huevos más tenemos, por lo que el resultado de la cantidad de huevos totales habrá que restarle los 100 iniciales. $$
    \bar x=10\cdot 15+ 5\cdot 15
    $$ $$
    \bar x=`r 10*15`+ 75
    $$ $$
    \bar x=`r 10*15+5*15`
    $$

  Ahora, a este resultado le restaremos los $100$ huevos iniciales.

$$
\text{huevos agregados}=`r 10*15+5*15`-100
$$ $$
\text{huevos agregados}=`r 10*15+5*15-100`
$$

### Ventajas Comparativas en la Producción de Papas y Carne:

  En una economía Pablo y Felipe ambos se dedican a la producción de bienes y lo hacen por separado. Ellos cosechan papas y producen carne de ganado. Sus producciones mensuales están dadas por la siguiente tabla:

::: {.content-visible when-format="html"}
```{=html}
<!DOCTYPE html>
<html>

<head>
    <style>
        table {
            border-collapse: collapse;
            width: 50%;
            margin: 20px auto;
        }

        th, td {
            border: 1px solid black;
            padding: 8px;
            text-align: center;
        }

        th {
            background-color: #f2f2f2;
        }
    </style>
</head>

<body>

    <table>
<tr>
<th></th>
<th>Producción máxima posible de papas</th>
<th>Producción máxima posible de carne</th>
</tr>
<tr>
<td><strong>Pablo</strong></td>
<td>30 kg</td>
<td>10 kg</td>
</tr>
<tr>
<td><strong>Felipe</strong></td>
<td>10 kg</td>
<td>20 kg</td>
</tr>
</table>

</body>

</html>
```
:::

::: {.content-visible when-format="pdf"}
```{=tex}
\begin{table}[h!]
\begin{tabular}{|l|l|l|}
\hline
 & \textbf{Producción máxima posible de papas} & \textbf{Producción máxima posible de carne} \\ \hline
\textbf{Pablo} & 30 kg & 10 kg \\ \hline
\textbf{Felipe} & 10 kg & 20 kg \\ \hline
\end{tabular}
\end{table}
```
:::

a)  ¿Quién tiene ventajas comparativas de producción?¿En qué? Demuestre con costos de oportunidad.

b)Grafique ambas FPP.

  Asuma que ahora Pablo decide especializarse en la producción de papas,

c)  ¿Cuántas papas puede producir ahora de forma mensual?

d)  Debido a que ahora Pablo no tiene carne para comer, decide proponerle a Felipe comenzar un comercio de intercambio de productos. Proponga un escenario donde ambos salen beneficiados mejor que en su estado inicial.

  **RESPUESTA:**

a)  

  Para encontrar la ventaja comparativa se deben encontrar los costos de oportunidad de ambos productos para ambos productores:\\

-   Pablo   1 mes = 10kg de carne o 30 kg de papas   10kg de carne = 30 kg de papas   1 C = 3 P   Por cada kg de carne producida el costo de oportunidad es de 3kg de papas   Por cada kg de papas se tiene un costo de oportunidad de 0,33 kg de carne

-   Felipe   1 mes = 20kg de carne o 10 kg de papas   20kg de carne = 10 kg de papas   2 C = 1 P   Por cada kg de carne producida el costo de oportunidad es de 0,5 kg de papas   Por cada kg de papas se tiene un costo de oportunidad de 2 kg de carne

  Entonces Felipe tiene una ventaja comparativa con Pablo en la producción de carne y Pablo tiene una ventaja comparativa en la producción de papas.

b)  


::: {.content-visible when-format="html"}
```{=html}
<div style="text-align: center;">

  <svg xmlns="http://www.w3.org/2000/svg"
       width="60%" viewBox="-2 -42 35 45" font-family="Arial, sans-serif"
       font-size="0.8"> <defs>
      <marker id="arrowhead" markerWidth="10" markerHeight="7"
              refX="8" refY="3.5" orient="auto" markerUnits="strokeWidth">
        <polygon points="0 0, 10 3.5, 0 7" fill="black"/>
      </marker>
    </defs>

    <style>
      /* Estilos generales (ajustados para escala) */
      line, circle { /* Elementos usados */
        stroke: black;
        stroke-width: 0.2;      /* Grosor de línea base (ajustar) */
        fill: none;
      }
      text {
        fill: black;
        stroke: none;
        text-anchor: middle;
        dominant-baseline: middle;
        font-size: 0.8px;       /* Tamaño de fuente base (ajustar) */
      }
      /* Ejes (con flechas) */
      .axis {
        marker-end: url(#arrowhead);
      }
      /* --- Estilos específicos para la FPP ROJA (Pablo) --- */
      .fpp-line-red {
        stroke: red;
      }
      .fpp-marker-red {
        fill: red;
        stroke: none;
      }
      .legend-text-red {
        fill: red;
        text-anchor: start;     /* Alineado a la izquierda del punto x */
      }
       /* --- Fin estilos FPP ROJA --- */
    </style>

    <line class="axis" x1="0" y1="0" x2="30" y2="0" />
    <text x="31" y="0" text-anchor="start">kg Carne</text>

    <line class="axis" x1="0" y1="0" x2="0" y2="-40" />
    <text x="0" y="-41">kg Papas</text>

    <line class="fpp-line-red" x1="0" y1="-30" x2="10" y2="0"/>

    <circle class="fpp-marker-red" cx="0" cy="-30" r="0.4"/> <circle class="fpp-marker-red" cx="10" cy="0" r="0.4"/>

    <text class="legend-text-red" x="31" y="-15">FPP Pablo</text>

  </svg>
  <p style="font-size: small; color: grey; margin-top: 5px;">
    <strong>Nota:</strong> Esta es una aproximación visual usando SVG/HTML del gráfico TikZ. La generación precisa requiere la compilación y conversión automática de Quarto/LaTeX/dvisvgm.
  </p>

</div>
```
:::

::: {.content-visible when-format="pdf"}
```{r, engine='tikz',echo=FALSE,out.width="60%"}
#| fig-align: center
\begin{tikzpicture}
    % Ejes
    \draw[->] (0,0) -- (30,0) node[right] {$kg Carne$};
    \draw[->] (0,0) -- (0,40) node[above] {$kg Papas$};
    
    % Datos FPP Pablo
    \draw[red, mark=square] plot[mark=*] coordinates {(0,30) (10,0)};
    
    % Leyenda
    \node[red, right] at (30,15) {FPP Pablo};
\end{tikzpicture}
```
:::


::: {.content-visible when-format="html"}
```{=html}
<div style="text-align: center;">

  <svg xmlns="http://www.w3.org/2000/svg"
       width="60%" viewBox="-2 -42 35 45" font-family="Arial, sans-serif"
       font-size="0.8"> <defs>
      <marker id="arrowhead" markerWidth="10" markerHeight="7"
              refX="8" refY="3.5" orient="auto" markerUnits="strokeWidth">
        <polygon points="0 0, 10 3.5, 0 7" fill="black"/>
      </marker>
    </defs>

    <style>
      /* Estilos generales (igual que antes) */
      line, circle { /* Elementos usados */
        stroke: black;
        stroke-width: 0.2;      /* Grosor de línea base */
        fill: none;
      }
      text {
        fill: black;
        stroke: none;
        text-anchor: middle;
        dominant-baseline: middle;
        font-size: 0.8px;       /* Tamaño de fuente base */
      }
      /* Ejes (con flechas) */
      .axis {
        marker-end: url(#arrowhead);
      }
      /* --- Estilos específicos para la FPP VERDE (Felipe) --- */
      .fpp-line-green {
        stroke: green;          /* Color de línea VERDE */
      }
      .fpp-marker-green {
        fill: green;            /* Relleno VERDE */
        stroke: none;           /* Sin borde para marcadores */
      }
      .legend-text-green {
        fill: green;            /* Color de texto VERDE */
        text-anchor: start;     /* Alineado a la izquierda del punto x */
      }
       /* --- Fin estilos FPP VERDE --- */
    </style>

    <line class="axis" x1="0" y1="0" x2="30" y2="0" />
    <text x="31" y="0" text-anchor="start">kg Carne</text>

    <line class="axis" x1="0" y1="0" x2="0" y2="-40" />
    <text x="0" y="-41">kg Papas</text>

    <line class="fpp-line-green" x1="0" y1="-10" x2="20" y2="0"/>

    <circle class="fpp-marker-green" cx="0" cy="-10" r="0.4"/> <circle class="fpp-marker-green" cx="20" cy="0" r="0.4"/>

    <text class="legend-text-green" x="31" y="-5">FPP Felipe</text>

  </svg>
  <p style="font-size: small; color: grey; margin-top: 5px;">
    <strong>Nota:</strong> Esta es una aproximación visual usando SVG/HTML del gráfico TikZ. La generación precisa requiere la compilación y conversión automática de Quarto/LaTeX/dvisvgm.
  </p>

</div>
```
:::


::: {.content-visible when-format="pdf"}
```{r, engine='tikz',echo=FALSE,out.width="60%"}
#| fig-align: center
\begin{tikzpicture}
    % Ejes
    \draw[->] (0,0) -- (30,0) node[right] {$kg Carne$};
    \draw[->] (0,0) -- (0,40) node[above] {$kg Papas$};
    
    % Datos FPP Felipe
    \draw[green, mark=square] plot[mark=*] coordinates {(0,10) (20,0)};
    
    % Leyenda
    \node[green, right] at (30,5) {FPP Felipe};
\end{tikzpicture}
```
:::

c)    La FPP de Pablo sería la siguiente: $$P=-3C + 30$$ $$P(C=0)=30kg de papas$$

d)  

  Cualquier escenario donde Pablo le ofresca más kilogramos de papas que el costo de oportunidad de Felipe de producir las papas singificarán mejores escenarios.
