# Ayudantía IV:


## Ejercicio I:

  Tenemos que un pastelero tiene como insumo limitante 100 huevos, para hacer un pie de limón gasta 10 huevos, mientras que para hacer un kg de pan gasta 5 huevos. 1) si quiere hacer 3 pie de limón, cuanto es la máxima cantidad de pan que puede hacer. 2) exprese la situación en la forma matemática $\bar x=a_1y_1+a_2y_2$. 3) Haga un gráfico de la situación. 4) Ahora, digamos que le llegaron más huevos y le alcanzó para hacer 15 pie de limón y 15 kg de pan, cuantos huevos más tiene.


## Ejercicio II:

  En una economía Pablo y Felipe ambos se dedican a la producción de bienes y lo hacen por separado. Ellos cosechan papas y producen carne de ganado. Sus producciones mensuales están dadas por la siguiente tabla:

::: {.content-visible when-format="html"}
```{=html}
<!DOCTYPE html>
<html>

<head>
    <style>
        table {
            border-collapse: collapse;
            width: 50%;
            margin: 20px auto;
        }

        th, td {
            border: 1px solid black;
            padding: 8px;
            text-align: center;
        }

        th {
            background-color: #f2f2f2;
        }
    </style>
</head>

<body>

    <table>
<tr>
    <th></th>
    <th>Producción máxima posible de papas</th>
    <th>Producción máxima posible de carne</th>
</tr>
<tr>
    <td><strong>Pablo</strong></td>
    <td>30 kg</td>
    <td>10 kg</td>
</tr>
<tr>
    <td><strong>Felipe</strong></td>
    <td>10 kg</td>
    <td>20 kg</td>
</tr>
</table>

</body>

</html>
```
:::

::: {.content-visible when-format="pdf"}
```{=tex}
\begin{table}[h!]
\begin{tabular}{|l|l|l|}
\hline
 & \textbf{Producción máxima posible de papas} & \textbf{Producción máxima posible de carne} \\ \hline
\textbf{Pablo} & 30 kg & 10 kg \\ \hline
\textbf{Felipe} & 10 kg & 20 kg \\ \hline
\end{tabular}
\end{table}
```
:::

a)  ¿Quién tiene ventajas comparativas de producción?¿En qué? Demuestre con costos de oportunidad.

b)Grafique ambas FPP.

  Asuma que ahora Pablo decide especializarse en la producción de papas,

c)  ¿Cuántas papas puede producir ahora de forma mensual?

d)  Debido a que ahora Pablo no tiene carne para comer, decide proponerle a Felipe comenzar un comercio de intercambio de productos. Proponga un escenario donde ambos salen beneficiados mejor que en su estado inicial.



## Ejercicio III:

  Tenemos una empresa forestal con las siguientes funciones de demanda y oferta: $$
P_d(Q)=100-3Q
$$ $$
P_o(Q)=60+2Q
$$

  Por causas naturales una de los cultivos se incendiaron, dejando como nuevo punto de equilibrio $(4,88)$. Haga un gráfico del caso luego del evento y calcule la elasticidad.




  **RESPUESTA:**
  Ejercicio I:





1)  Podemos expresar esto como:

$$
100=3\cdot 10 +5 \cdot x
$$

  Donde "$x$" será la cantidad de pan.   Resolviendo:

$$
100-`r 3*10`= 5 \cdot x
$$
$$
`r 100-3*10`/5= x
$$
$$
`r (100-3*10)/5`= x
$$

  Se podrán hacer 14Kg de pan. 2) Esto lo podemos expresar como:

$$
100=10\cdot y_1+ 5\cdot y_2
$$

  Donde "$y_1$" son la cantidad de pie de limón y "$y_2$" la cantidad de huevo. 3) Calculando la máxima cantidad de pan y pies que se pueden hacer podemos decir que el máximo de pan es $20$ y de pies son $10$. El gráfico resulta:

```{r, engine='tikz',echo=FALSE,out.width="60%"}
#| fig-align: center
\begin{tikzpicture}
    % Eje x
    \draw (-1,0) -- (3,0) node[right] {Pies de limón};
    \draw (0,-0.1) -- (0,0.1);
    \draw (3,-0.1) -- (3,0.1);
    
    % Etiquetas en el eje x
    \node[below] at (1.5,-0.1) {$10$};
    
    % Eje y
    \draw (0,-1) -- (0,3) node[above] {Kg de pan};
    \draw (-0.1,0) -- (0.1,0);
    \draw (-0.1,3) -- (0.1,3);
    
    % Etiquetas en el eje y
    \node[left] at (-0.1,3) {$20$};
    
    % Recta
    \draw[dashed] (0,3) -- (1.5,0);
    
    % Triángulo
    \fill[gray!30] (0,0) -- (0,3) -- (1.5,0) -- cycle;


    
\end{tikzpicture}
```

4)  Modelamos la ecuación, recuerde que dice cuantos huevos más tenemos, por lo que el resultado de la cantidad de huevos totales habrá que restarle los 100 iniciales. $$
    \bar x=10\cdot 15+ 5\cdot 15
    $$ $$
    \bar x=`r 10*15`+ 75
    $$ $$
    \bar x=`r 10*15+5*15`
    $$

  Ahora, a este resultado le restaremos los $100$ huevos iniciales.

$$
\text{huevos agregados}=`r 10*15+5*15`-100
$$
$$
\text{huevos agregados}=`r 10*15+5*15-100`
$$

  Ejercicio II:

a)  

  Para encontrar la ventaja comparativa se deben encontrar los costos de oportunidad de ambos productos para ambos productores:\\

-   Pablo   1 mes = 10kg de carne o 30 kg de papas   10kg de carne = 30 kg de papas   1 C = 3 P   Por cada kg de carne producida el costo de oportunidad es de 3kg de papas   Por cada kg de papas se tiene un costo de oportunidad de 0,33 kg de carne

-   Felipe   1 mes = 20kg de carne o 10 kg de papas   20kg de carne = 10 kg de papas   2 C = 1 P   Por cada kg de carne producida el costo de oportunidad es de 0,5 kg de papas   Por cada kg de papas se tiene un costo de oportunidad de 2 kg de carne

  Entonces Felipe tiene una ventaja comparativa con Pablo en la producción de carne y Pablo tiene una ventaja comparativa en la producción de papas.

b)  

```{r, engine='tikz',echo=FALSE,out.width="60%"}
#| fig-align: center
\begin{tikzpicture}
    % Ejes
    \draw[->] (0,0) -- (30,0) node[right] {$kg Carne$};
    \draw[->] (0,0) -- (0,40) node[above] {$kg Papas$};
    
    % Datos FPP Pablo
    \draw[red, mark=square] plot[mark=*] coordinates {(0,30) (10,0)};
    
    % Leyenda
    \node[red, right] at (30,15) {FPP Pablo};
\end{tikzpicture}
```

```{r, engine='tikz',echo=FALSE,out.width="60%"}
#| fig-align: center
\begin{tikzpicture}
    % Ejes
    \draw[->] (0,0) -- (30,0) node[right] {$kg Carne$};
    \draw[->] (0,0) -- (0,40) node[above] {$kg Papas$};
    
    % Datos FPP Felipe
    \draw[green, mark=square] plot[mark=*] coordinates {(0,10) (20,0)};
    
    % Leyenda
    \node[green, right] at (30,5) {FPP Felipe};
\end{tikzpicture}
```

c)  

  La FPP de Pablo sería la siguiente: $$P=-3C + 30$$ $$P(C=0)=30kg de papas$$

d)  

  Cualquier escenario donde Pablo le ofresca más kilogramos de papas que el costo de oportunidad de Felipe de producir las papas singificarán mejores escenarios.


  Ejercicio III:

  Primero calculamos el punto de equilibrio inicial:

$$
100-3Q=60+2Q
$$ $$
`r 100-60`=`r 3+2`Q
$$ $$
`r (100-60)/(3+2)`
$$

Reemplazamos en $P(Q)$: $$
P(`r (100-60)/(3+2)`)=100-3\cdot `r (100-60)/(3+2)`
$$

$$
P = `r 100-3*(100-60)/(3+2)`
$$

  Entonces el punto inicial es $(8,76)$. Además, al ser un evento que le afecta a la oferta, ya que, los que demandan demandan lo mismo, pero los que ofrecen, ofrecen menos, tendremos un cambio en la curva de demanda.

Ahora calcularemos la nueva oferta:

$$
88=a+2\cdot 4
$$

$$
88=a+8 \Leftrightarrow a=80
$$

$$
P_o(Q)=80+2Q
$$

  Finalmente hacemos el gráfico:

```{r, engine='tikz',echo=FALSE,out.width="60%"}
#| fig-align: center
\begin{tikzpicture}
    \draw[thick,->] (0,0) -- (10,0) node[below] {Cantidad};
    \draw[thick,->] (0,0) -- (0,10) node[left] {Precio};
    
    \node at (-0.5,-0.5) {0};
    \node at (-0.5,2) {20};
    \node at (-0.5,4) {40};
    \node at (-0.5,6) {60};
    \node at (-0.5,8) {80};
    \node at (-0.5,10) {100};
    \node at (2,-0.5) {20};
    \node at (4,-0.5) {40};
    \node at (6,-0.5) {60};
    \node at (8,-0.5) {80};
    \node at (10,-0.5) {100};
    
    \draw[thick] (0,10) -- (3.33,0);
    \draw[thick] (0,8) -- (1,10);
    
    % Agregar cuadrícula
    \draw[gray!50] (0,0) grid (10,10);
\end{tikzpicture}
```

  Ahora calcularemos la elasticidad:

  Recordemos que la elasticidad es:

$$
\in =\left|\dfrac{\triangle\%Q}{\triangle\%P} \right|
$$

  Entonces tenemos: $$
\in=\left|\frac{88-76}{8-4} \right|
$$ $$
\in=\left|\frac{12}{4} \right|
$$ $$
\in=3
$$

  De esto podemos decir que es elástica.



