# Ayudantía II:

## Ejercicio I :

  Suponga que la siguiente tabla resume la economía de un país que produce únicamente dos bienes:

::: {.content-visible when-format="html"}
```{=html}
<!DOCTYPE html>
<html>

<head>
    <style>
        table {
            border-collapse: collapse;
            width: 50%;
            margin: 20px auto;
        }

        th, td {
            border: 1px solid black;
            padding: 8px;
            text-align: center;
        }

        th {
            background-color: #f2f2f2;
        }
    </style>
</head>

<body>

    <table>
    <tr>
        <th></th>
        <th>A</th>
        <th>B</th>
        <th>C</th>
        <th>D</th>
        <th>E</th>
    </tr>
    <tr>
        <td><strong>Computadores</strong></td>
        <td>0</td>
        <td>1</td>
        <td>2</td>
        <td>3</td>
        <td>4</td>
    </tr>
    <tr>
        <td><strong>Autos</strong></td>
        <td>10</td>
        <td>8</td>
        <td>6</td>
        <td>3</td>
        <td>0</td>
    </tr>
</table>

</body>

</html>
```
:::

::: {.content-visible when-format="pdf"}
```{=tex}
\begin{table}[h!]
\centering
\begin{tabular}{|l|l|l|l|l|l|}
\hline
                      & \textbf{A} & \textbf{B} & \textbf{C} & \textbf{D} & \textbf{E} \\ \hline
\textbf{Computadores} & 0          & 1          & 2          & 3          & 4          \\ \hline
\textbf{Autos}        & 10         & 8          & 6          & 3          & 0          \\ \hline
\end{tabular}
\end{table}
```
:::

1)  Dibujar la FPP.

2)  Si esta economía se encuentra produciendo 1 computador, ¿cuál es el costo de oportunidad de comenzar a producir 4 computadores?

3)  Calcular el costo de oportunidad del punto C al punto D.

4)  ¿El rendimiento es creciente, decreciente o constante?

5)  ¿Cómo se vería reflejado en la FPP un mejor rendimiento? (mayor producción)



## Ejercicio II:

  Grafique las siguientes demandas:

1)  $$
    P(Q)=\$10 - 1Q
    $$


2)  $$
    P(Q)=\$12 - 2Q
    $$
    
3) $$P(Q)=\$50 - 2.5Q$$


## Ejercicio III:

1)  Calcule el precio Demandado ($P$) de un bien para una producción de 5 unidades ($Q=5$). Usted sabe que si no se producen unidades el precio demandado es de \$5000. Adicionalmente, usted sabe que la función de demanda es lineal de la forma: $$P(Q)=a-250Q$$



2)  Calcule la función inversa de demanda para $P(Q)=a-bQ$

3)  Asuma una función de demanda igual a $P(Q)=a-235Q$. Si Usted sabe que 10 unidades se valoran a un precio de 7650, ¿Cuál sería el precio de referencia si no se produce nada?


## Ejercicio IV:

Calcule la función demanda de los siguiente gráficos. 1)

```{r, engine='tikz',echo=FALSE,out.width="60%"}
#| fig-align: center
\begin{tikzpicture}
    \draw[thick,->] (0,0) -- (25,0) node[below] {\Huge Cantidad};
    \draw[thick,->] (0,0) -- (0,25) node[left] {\Huge Precio};
    
    \foreach \x in {5,10,15,20,25}
        \draw (\x,1pt) -- (\x,-1pt) node[below] {\x};
    
    \foreach \y in {5,10,15,20,25}
        \draw (1pt,\y) -- (-1pt,\y) node[left] {\y};
    
    \draw[thick,domain=0:25,samples=100] plot (\x,{5-0.2*\x});
    
    % Agregar cuadrícula
    \draw[gray!50] (0,0) grid (25,25);
\end{tikzpicture}
```



2)  

```{r, engine='tikz',echo=FALSE,out.width="60%"}
#| fig-align: center
\begin{tikzpicture}
    \draw[thick,->] (0,0) -- (25,0) node[below] {\Huge Cantidad};
    \draw[thick,->] (0,0) -- (0,25) node[left] {\Huge Precio};
    
    \foreach \x in {5,10,15,20,25}
        \draw (\x,1pt) -- (\x,-1pt) node[below] {\x};
    
    \foreach \y in {5,10,15,20,25}
        \draw (1pt,\y) -- (-1pt,\y) node[left] {\y};
    
    \draw[thick,domain=0:6.6,samples=100] plot (\x,{20-3*\x});
    
    % Agregar cuadrícula
    \draw[gray!50] (0,0) grid (25,25);
\end{tikzpicture}
```


3)  

```{r, engine='tikz',echo=FALSE,out.width="60%"}
#| fig-align: center
\begin{tikzpicture}
    \draw[thick,->] (0,0) -- (25,0) node[below] {\Huge Cantidad};
    \draw[thick,->] (0,0) -- (0,25) node[left] {\Huge Precio};
    
    \foreach \x in {5,10,15,20,25}
        \draw (\x,1pt) -- (\x,-1pt) node[below] {\x};
    
    \foreach \y in {5,10,15,20,25}
        \draw (1pt,\y) -- (-1pt,\y) node[left] {\y};
    
    \draw[thick,domain=0:5,samples=100] plot (\x,{10-2*\x});
    
    % Agregar cuadrícula
    \draw[gray!50] (0,0) grid (25,25);
\end{tikzpicture}
```








  **RESPUESTAS**

&nbsp; Ejercicio I:

1)   Para graficar la frontera de posibilidades de producción, basta con realizar un gráfico de 2 dimensiones, un bien por eje. Luego completar incorporando los puntos de producción.

```{r, engine='tikz',echo=FALSE,out.width="60%"}
#| fig-align: center
\begin{tikzpicture}
    % Ejes
    \draw[->] (0,0) -- (10,0) node[right] {$Computadores$};
    \draw[->] (0,0) -- (0,10) node[above] {$Autos$};
    
    % Datos
    \draw[blue, mark=square] plot[mark=*] coordinates {(0,10) (1,8) (2,6) (3,3) (4,0)};
    
    % Leyenda
    \node[blue, right] at (10,9) {FPP};
\end{tikzpicture}
```

2)    Al observar el gráfico o la tabla FPP, se observa si la economía produce 1 computador, esta también produce eficientemente 8 autos. Pero, si aumenta la producción de computadores a 4, no se podría producir autos. Por esto, se concluye que el costo de oportunidad de producir de 1 a 4 computadores significa un costo de oportunidad de 8 autos.

3)    Al igual que el caso anterior, al observar la tabla se ditingue que el costo de oportunidad de pasar de producir 2 computadores a 3, significa una disminución de producción de 3 autos. Por lo que el costo de oportunidad en este caso es de 3 autos.

4)    Para distinguir el rendimiento, se debe entender si el costo de oportunidad aumenta, disminuye o es constante durante los distintos puntos de la FPP.

::: {.content-visible when-format="pdf"}
```{=tex}
\begin{table}[h!]
\centering
\begin{tabular}{|l|l|l|l|l|l|}
\hline
                      & \textbf{A} & \textbf{B} & \textbf{C} & \textbf{D} & \textbf{E} \\ \hline
\textbf{Computadores} & 0          & 1          & 2          & 3          & 4          \\ \hline
\textbf{Autos}        & 10         & 8          & 6          & 3          & 0          \\ \hline
\textbf{Costo de Oportunidad}        & 0         & 2          & 2          & 3          & 3          \\ \hline
\textbf{Bienes totales}        & 10         & 9          & 8          & 6          & 4          \\ \hline
\end{tabular}
\end{table}
```
:::

::: {.content-visible when-format="html"}
```{=html}
<!DOCTYPE html>
<html>

<head>
    <style>
        table {
            border-collapse: collapse;
            width: 50%;
            margin: 20px auto;
        }

        th, td {
            border: 1px solid black;
            padding: 8px;
            text-align: center;
        }

        th {
            background-color: #f2f2f2;
        }
    </style>
</head>

<body>

    <table>
    <tr>
        <th></th>
        <th>A</th>
        <th>B</th>
        <th>C</th>
        <th>D</th>
        <th>E</th>
    </tr>
    <tr>
        <td><strong>Computadores</strong></td>
        <td>0</td>
        <td>1</td>
        <td>2</td>
        <td>3</td>
        <td>4</td>
    </tr>
    <tr>
        <td><strong>Autos</strong></td>
        <td>10</td>
        <td>8</td>
        <td>6</td>
        <td>3</td>
        <td>0</td>
    </tr>
    <tr>
        <td><strong>Costo de Oportunidad</strong></td>
        <td>0</td>
        <td>2</td>
        <td>2</td>
        <td>3</td>
        <td>3</td>
    </tr>
    <tr>
        <td><strong>Bienes totales</strong></td>
        <td>10</td>
        <td>9</td>
        <td>8</td>
        <td>6</td>
        <td>4</td>
    </tr>
</table>

</body>

</html>
```
:::

Como se observa en la tabla, el valor de costos de oportunidad aumenta mientras que los bines totales disminuye. En conclusión, existe un rendimiento decreciente.

5)  Se vería reflejado al existir una menor pendiente vertical.

```{r, engine='tikz',echo=FALSE,out.width="60%"}
#| fig-align: center
\begin{tikzpicture}
    % Ejes
    \draw[->] (0,0) -- (10,0) node[right] {$Computadores$};
    \draw[->] (0,0) -- (0,10) node[above] {$Autos$};
    
    % Datos FPP original
    \draw[blue, mark=square] plot[mark=*] coordinates {(0,10) (1,8) (2,6) (3,3) (4,0)};
    
    % Datos FPP de mayor rendimiento
    \draw[red, mark=square] plot[mark=*] coordinates {(0,10) (2,8) (4,6) (7,3) (10,0)};
    
    % Leyendas
    \node[blue, right] at (10,9) {FPP original};
    \node[red, right] at (10,8) {FPP de mayor rendimiento};
\end{tikzpicture}
```


&nbsp; Ejercico II:

1)

```{r, engine='tikz',echo=FALSE,out.width="60%"}
#| fig-align: center
\begin{tikzpicture}
    \draw[thick,->] (0,0) -- (25,0) node[below] {\Huge Cantidad};
    \draw[thick,->] (0,0) -- (0,25) node[left] {\Huge Precio};
    
    \foreach \x in {5,10,15,20,25}
        \draw (\x,1pt) -- (\x,-1pt) node[below] {\x};
    
    \foreach \y in {5,10,15,20,25}
        \draw (1pt,\y) -- (-1pt,\y) node[left] {\y};
    
    \draw[thick,domain=0:10,samples=100] plot (\x,{10-\x});
    
    % Agregar cuadrícula
    \draw[gray!50] (0,0) grid (25,25);
\end{tikzpicture}
```

2) 

```{r, engine='tikz',echo=FALSE,out.width="60%"}
#| fig-align: center
\begin{tikzpicture}
    \draw[thick,->] (0,0) -- (25,0) node[below] {\Huge Cantidad};
    \draw[thick,->] (0,0) -- (0,25) node[left] {\Huge Precio};
    
    \foreach \x in {5,10,15,20,25}
        \draw (\x,1pt) -- (\x,-1pt) node[below] {\x};
    
    \foreach \y in {5,10,15,20,25}
        \draw (1pt,\y) -- (-1pt,\y) node[left] {\y};
    
    \draw[thick,domain=0:6,samples=100] plot (\x,{12-2*\x});
    
    % Agregar cuadrícula
    \draw[gray!50] (0,0) grid (25,25);
\end{tikzpicture}
```

3)

```{r, engine='tikz',echo=FALSE,out.width="60%"}
#| fig-align: center
\begin{tikzpicture}
    \draw[thick,->] (0,0) -- (25,0) node[below] {\Huge Cantidad};
    \draw[thick,->] (0,0) -- (0,25) node[left] {\Huge Precio};
    
    \foreach \x in {5,10,15,20,25}
        \draw (\x,1pt) -- (\x,-1pt) node[below] {\x};
    
    \foreach \y in {5,10,15,20,25}
        \draw (1pt,\y) -- (-1pt,\y) node[left] {\y};
    
    \draw[thick,domain=0:14.2,samples=100] plot (\x,{25-1.75*\x});
    
    % Agregar cuadrícula
    \draw[gray!50] (0,0) grid (25,25);
\end{tikzpicture}
```


&nbsp; Ejercicio III:

1) 

  Tenemos que en el caso $Q=0$ el valor de $P(Q)=a=5000$, entonces con esto tenemos la función:

$$
P(Q)=5000-250Q
$$

  Ahora evaluamos $P(5)$ y esto nos da: $$
P(5)=5000-250\cdot 5
$$ $$
P(5)=5000-1250
$$ $$
P(5)=3750
$$

2)

  La función inversa de la demanda es la función inversa de $Q(P)$, por lo que la función inversa de $P(Q)=ab-bQ$ es esta misma.


3)

  El precio de referencia cuando no se produce nada es en este caso el valor de \`\`$a$'', para calcularlo tenemos que plantear la ecuación del enunciado:

$$
7650=a-235\cdot 10
$$ $$
7650=a-2350
$$

$$
7650+2350=a
$$ $$
a=10000
$$

  Es decir el precio de referencia es equivalente a \$10.000.



&nbsp; Ejercicio IV: 
1)

$$
P(Q)=5-0.2Q
$$

2)

$$
P(Q)=20-3Q
$$
3)

$$
P(Q)=10-2Q
$$

