# Ayudantía VI:


## Ejercicio I:

  China tiene un mercado de chips con las siguientes funciones de oferta y demanda, con $P$ en dolares: $$
P(Q)=120+6Q \, Q(P)=50-0.125P
$$

  Si el precio mundial es de \$300 y este país decide exportar ¿Cuanto es lo que tendrá de beneficio este país en dolares por la exportación. Grafíque la situación.


## Ejercicio II:

  El merado se zapatos en chile esta dado por las funciones de oferta y demanda en dolares y unidades: $$
\begin{array}{cc}P(Q)=5+1.5Q, & Q(P)=5.2-\frac{2}{5}P\\\end{array}
$$

  Además, el precio mundial de estos zapatos es de \$5 por unidad y se tiene un arancel de \$1.

  Grafique la situación, calcule el excedente del productor local, el peso muerto y prediga que pasaría para los consumidores y productores locales si se quita este arancel.


## Ejericicio III:

  Se tienen las siguientes funciones de oferta y demanda de un mercado local $P(Q)=2.5+Q/2$ y $P(Q)=13-Q$, si el precio mundial es de \$2, y se le aplica un arancel de \$2.

1)  ¿Cuál es el equilibrio de mercado?
2)  ¿Cuál es el beneficio del importador?
3)  Si se le aplica un arancel del \$2, ¿cual será el valor del peso muerto?
4)  siguiendo la pregunta anterior, ¿Cuánto recaudará el gobierno?

&nbsp; **RESPUESTAS:**

&nbsp; Ejercicio I:

  Primero, graficaremos:

```{r, engine='tikz',echo=FALSE,out.width="60%"}
#| fig-align: center
\begin{tikzpicture}

    % oferta libre= P(Q)=1+0.4Q
    % ofreta consubsidio = P(Q)=0.4Q
    % demanda = 6-0.6Q
    
    %AREAS 
    
    % Area excedente del consumidor
    \fill[orange!60] (0.8,3.2) -- (1.2,4) -- (0.5,4) -- cycle;
    
    
    %RECTAS
    % oferta libre
    \draw [black, line width=1pt](0,4) -- (6,4);

    %oferta con subsidio
    \draw [red, line width=1pt](0,1.6) -- (2.2,6);

    % demanda
    \draw [blue, line width=1pt](0,5.33) -- (2,0);

    %LEYENDAS
    \node at (1.8,3) {(20,240)};
    \node at (0.8,3.7) {B};


    %BASES GRAFICO
    % Eje x
    \draw[black, line width=2pt] (0,0) -- (5.98,0) node[right] {Q};
    \draw[black, line width=1pt] (5.86,-0.15) -- (6.01,0);
    \draw[black, line width=1pt] (5.86,0.15) -- (6.01,0);

    % eje y
    \draw[black, line width=2pt] (0,0) -- (0,5.98) node[right] {P};
    \draw[black, line width=1pt] (-0.15,5.86) -- (0,6.01);
    \draw[black, line width=1pt] (0.15,5.86) -- (0,6.01);


    %leyenda 0.
    \node at (-0.25,-0.25) {0};
    
    % leyendas base eje y
    \node at (-0.3,1) {75};
    \node at (-0.3,2) {150};
    \node at (-0.3,3) {225};
    \node at (-0.3,4) {300};
    \node at (-0.3,5) {375};
    \node at (-0.3,6) {450};

    % leyendas base eje x
    
    \node at (1,-0.3) {25};
    \node at (2,-0.3) {50};
    \node at (3,-0.3) {75};
    \node at (4,-0.3) {100};
    \node at (5,-0.3) {125};
    \node at (6,-0.3) {150};
    
\end{tikzpicture}
```

  Luego calculamos el beneficio que esta dado por un triangulo:

$$
\frac{60\cdot 140/3}{2}=\$1400
$$

&nbsp; Ejercicio II:

  Primero calulamos la demanda inversa:

$$
Q(P)=5.2-\frac{2}{5}P \longleftrightarrow P(Q)=13-2.5Q
$$

  Luego, hacemos el gráfico:

```{r, engine='tikz',echo=FALSE,out.width="60%"}
#| fig-align: center
\begin{tikzpicture}[scale=0.4]
        % Area beneficio de importación.
        \fill[orange!60] (0.666,6) -- (2.8,6) -- (2,8) -- cycle;
        
        % Area de lo perdido por el arancel.
        \fill[blue!60] (0.666,6) -- (2.8,6) -- (2.8,5) -- (0.666,5) -- cycle;
        % Area de la perdida de eficiencia.
        \fill[black] (0,5) -- (0.666,6) -- (0.666,5) -- cycle;
        \fill[black] (2.8,6) -- (2.8,5) -- (3.2,5) -- cycle;
        
        % demanda
        \draw [blue, line width=1pt](0,13) -- (5.2,0); %P(Q)=5-Q
    
        % oferta
        \draw [red, line width=1pt](0,5) -- (6,14); %P(Q)=1+Q
        
        % Rectas del precio mundial.
        \draw (0,5) -- (16,5);
        %Recta del arancel. 
        \draw (0,6) -- (16,6);
        
        % Eje x
        \draw[black, line width=2pt] (0,0) -- (15.98,0) node[right] {Q};
        \draw[black, line width=1pt] (15.66,-0.35) -- (16.01,0);
        \draw[black, line width=1pt] (15.66,0.35) -- (16.01,0);
    
        % eje y
        \draw[black, line width=2pt] (0,0) -- (0,15.98) node[right] {P};
        \draw[black, line width=1pt] (-0.35,15.66) -- (0,16.01);
        \draw[black, line width=1pt] (0.35,15.66) -- (0,16.01);
    
        %leyendas
        \node at (-1,6) {6};
        \node at (-1,5) {5};
        \node at (18,6) {Arancel};
        \node at (19.5,5) {Precio Mundial};
        \node at (3.2,8) {(2,8)};
        \node at (-1,13) {13};
        \node at (5.2,-1) {5.2};
        
\end{tikzpicture}
```

  Donde el área negra es el peso muerto, la naranja es el beneficio del importador y el área azul es el arancel.

  Si quitamos el arancel, los consumidores podrán comprar más barato, pero los productores quebraran por no tener ningún excedente.
  

  Ejercicio III:

1)  (7,6)
2)  (25.75)
3)  5.75
4)  12

