# Ayudantía VIII:


## Ejercicio I:

  Una empresa tiene la siguiente función de producción: $$
Q(K,L)=K^3+2K^2+KL^2+L^3
$$

  En el mercado de la empresa, cada unidad producida es vendida por \$3 dólares.

1)  Determine la función de la producción media de trabajo.

2)  Determine la función del producto marginal del capital.

3)  Asuma un $\bar{K}=1$ y una cantidad de trabajadores $\bar{L}=2$ ¿Cuánto es el retorno del trabajo?


## Ejercicio II:

  Tenemos la siguiente tabla que representa el porcentaje de población acumulado de la población según su ingreso porcentual acumulado:

::: {.content-visible when-format="pdf"}
```{=tex}
\begin{table}[H]
    \centering
    \begin{tabular}{|p{25mm}|p{25mm}|}
        \multicolumn{2}{c}{Tabla de demanda:} \\
        \hline
        decil: & Ingresos: \\ \hline
        0.1 & 0.01 \\ \hline
        0.2 & 0.02 \\ \hline
        0.3 & 0.03 \\ \hline
        0.4 & 0.06 \\ \hline
        0.5 & 0.1 \\ \hline
        0.6 & 0.15 \\ \hline
        0.7 & 0.28 \\ \hline
        0.8 & 0.39 \\ \hline
        0.9 & 0.5 \\ \hline
        1 & 1 \\ \hline
        \end{tabular}
\end{table}
```
:::

::: {.content-visible when-format="html"}
```{=html}
<!DOCTYPE html>
<html lang="en">
<head>
    <meta charset="UTF-8">
    <meta name="viewport" content="width=device-width, initial-scale=1.0">
    <title>Tabla de Demanda</title>
    <style>
        table {
            border-collapse: collapse;
            width: 50%;
            margin: 20px auto;
        }

        th, td {
            border: 1px solid black;
            padding: 8px;
            text-align: center;
        }

        th {
            background-color: #f2f2f2;
        }
    </style>
</head>
<body>

    <table>
<caption>Tabla de demanda:</caption>
<tr>
<th>decil:</th>
<th>Ingresos:</th>
</tr>
<tr>
<td>0.1</td>
<td>0.01</td>
</tr>
<tr>
<td>0.2</td>
<td>0.02</td>
</tr>
<tr>
<td>0.3</td>
<td>0.03</td>
</tr>
<tr>
<td>0.4</td>
<td>0.06</td>
</tr>
<tr>
<td>0.5</td>
<td>0.1</td>
</tr>
<tr>
<td>0.6</td>
<td>0.15</td>
</tr>
<tr>
<td>0.7</td>
<td>0.28</td>
</tr>
<tr>
<td>0.8</td>
<td>0.39</td>
</tr>
<tr>
<td>0.9</td>
<td>0.5</td>
</tr>
<tr>
<td>1</td>
<td>1</td>
</tr>
</table>

</body>
</html>
```
:::

1)  Calcule la desigualdad con el coeficiente de Gini.

2)  Grafique la curva de Lorenz.


## Ejercicio III:

  Tenemos la siguiente función de producción: $$
Q(K,L)=7K^2L^3-3K\^3L
$$

1)  Calcule las siguientes medidas de forma genérica y calcule según el tipo de media la utilidad si cada producción vale \$2 dolares o el tipo de retorno evaluándolas con $\bar{K}=1$ y un $\bar{L}=2$:

2)  ¿Para qué valor de $L$, con $\bar{K}=2$ el retorno de capital es una constante a escala?


## Ejercicio IV:

  Tenemos un mercado que tiene como funciones de oferta y demanda $P(Q)=1+Q$ y $P(Q)=\frac{11-Q}{2}$.

a)  Si se le agrega un precio máximo igual a 2, grafique la situación y calcule los excedentes del oferente y demandante.

b)  Si se le agrega un precio máximo igual a $\frac{9}{2}$, grafique la situación y calcule la ineficiencia.



  **RESPUESTAS**
  
  Ejercicio I:

\

a)  $\frac{Q(K,L)}{L}=\frac{K^3+2K^2}{L}+KL+L^2$

b)  $Q'(K,L)=3K^2+4K+L^2$

c)  El retorno es la segunda derivada de la producción, por lo que será:

$$
Q''(K,L) = 6L
$$

  Evaluamos:

$$
Q''(1,2)=6\cdot 1=6
$$


  Ejercicio II:

1)    Usamos la formula:

$$
G=1-\left|\sum_{k=0}^{n-1}\left(X_{k+1}-X_k\right)\left(Y_{k+1}+Y_k\right)\right|
$$

  Las condiciones extremas que se pueden cumplir son:

-   $G=0$: todos los ciudadanos tienen los mismos ingresos.

-   $G=1$: todos los ingresos los tiene solo 1 ciudadano.

  Y esto da: $$
G=1-0.01+0.01+0.01+0.03+0.04+0.05+0.013+0.011+0.011+0.05
$$

$$
G=1-0.235
$$ $$
G=0.765
$$

2)  

```{r, engine='tikz',echo=FALSE,out.width="60%"}
#| fig-align: center
\begin{tikzpicture}
% Datos de la curva de Lorenz
\draw[red] (0,0) -- (0.1,0.01) -- (0.2,0.02) -- (0.3,0.03) -- (0.4,0.06) -- (0.5,0.1) -- (0.6,0.15) -- (0.7,0.28) -- (0.8,0.39) -- (0.9,0.5) -- (1,1);

% Recta de aproximación
\draw[blue] (0,0) -- (1,1);

% Etiquetas
\node[anchor=east] at (0,1) {1};
\node[anchor=east] at (0,0) {0};
\node[anchor=north] at (1,0) {1};

% Leyenda
\draw[red] (1.5,0.8) -- (2,0.8) node[right] {Curva de Lorenz};
\draw[blue] (1.5,0.6) -- (2,0.6) node[right] {Recta de Aproximación};
\end{tikzpicture}
```


  Ejercicio III:

1)  

::: {.content-visible when-format="pdf"}
```{=tex}
\begin{table}[h]
    \centering
    \begin{tabular}{|p{40mm}|p{40mm}|p{40mm}|}
        \hline
        Medida: & Forma genérica: & Utilidad: \\\hline
        Producto marginal del trabajo: & $$21K^2L^2-3K^3$$ & $$\$162$$ \\\hline
        Producto marginal del capital: &  $$14L^3K-6K^2L$$ & $$\$200$$\\\hline
        Productividad media del trabajo: & $$7K^2L^2-3K^3$$ & $$\$50$$ \\\hline
        Productividad media del capital: & $$7L^3K-3K^2L$$ & $$\$100$$ \\\hline
        Retornos de trabajo: & $$42K^2L$$ & $$42 \text{, es creciente.}$$ \\\hline 
        Retornos de capital: & $$14K^3 - 3K^3L$$ & $$8 \text{, es creciente.}$$ \\\hline
    \end{tabular}
    \label{tab:my_label}
\end{table}
```
:::

::: {.content-visible when-format="html"}
```{=html}
<!DOCTYPE html>
<html lang="en">
<head>
    <meta charset="UTF-8">
    <meta name="viewport" content="width=device-width, initial-scale=1.0">
    <title>Tabla de Funciones</title>
    <style>
        table {
            border-collapse: collapse;
            width: 80%;
            margin: 20px auto;
        }

        th, td {
            border: 1px solid black;
            padding: 8px;
            text-align: left;
        }

        th {
            background-color: #f2f2f2;
        }
    </style>
</head>
<body>

    <table>
<tr>
<th>Medida:</th>
<th>Forma genérica:</th>
<th>Utilidad:</th>
</tr>
<tr>
<td>Producto marginal del trabajo:</td>
<td>$$21K^2L^2-3K^3$$</td>
<td>$$\$162$$</td>
</tr>
<tr>
<td>Producto marginal del capital:</td>
<td>$$14L^3K-6K^2L$$</td>
<td>$$\$200$$</td>
</tr>
<tr>
<td>Productividad media del trabajo:</td>
<td>$$7K^2L^2-3K^3$$</td>
<td>$$\$50$$</td>
</tr>
<tr>
<td>Productividad media del capital:</td>
<td>$$7L^3K-3K^2L$$</td>
<td>$$\$100$$</td>
</tr>
<tr>
<td>Retornos de trabajo:</td>
<td>$$42K^2L$$</td>
<td>$$42, \text{es creciente.}$$</td>
</tr>
<tr>
<td>Retornos de capital:</td>
<td>$$14K^3 - 3K^3L$$</td>
<td>$$8, \text{es creciente.}$$</td>
</tr>
</table>

</body>
</html>
```
:::

2)  

$$
\text{ret}(K,L)=14K^3 - 3K^3L
$$ $$
\text{ret}(4,L)=14\cdot 2^3 - 3\cdot 2^3L=1
$$ $$
14\cdot 8 - 3\cdot 8 L=1
$$ $$
112 - 24L=1
$$ $$
24L=111
$$ $$
L=\frac{111}{24}
$$



  Ejercicio IV:
a)

Gráfico:

  Primero calculamos el punto de equilibrio (Q,P), esto es igual a:

$$(\frac{11-2}{3}, 1+ \frac{11-2}{3})$$

  O también:

$$(\frac{11-2}{2+1}, \frac{11}{2}- \frac{11-2}{2+1})$$

  Esto resulta:

$$(3,4)$$

  Hacemos el gráfico tomando en cuenta el precio máximo.

```{r, engine='tikz',echo=FALSE,out.width="60%"}
#| fig-align: center
\begin{tikzpicture}

    % oferta = P(Q)=1+Q
    % demanda = P(Q)=(11-Q)/2
    
    % Área excedente del consumidor
    \fill[orange!60] (0,5.5) -- (0,2) -- (1,2) -- (1,5.5) -- cycle;
    
    % Área excedente del productor
    \fill[blue!60] (0,1) -- (1,1) -- (1,2) -- (0,2) -- cycle;
    
    % Pérdida de eficiencia.
    \fill[black!40] (1,2) -- (1,5.5) -- (3,4) -- cycle;
    
    % Demanda
    \draw [blue, line width=1pt](0,5.5) -- (11,0); % P(Q)=5-Q

    % Oferta
    \draw [red, line width=1pt](0,1) -- (10,11); % P(Q)=1+Q

    % Fijación de precio
    \draw [dashed, line width=1pt](0,2) -- (11,2);
    
    % Eje x
    \draw[black, line width=2pt] (0,0) -- (10.98,0) node[right] {Q};
    \draw[black, line width=1pt] (10.86,-0.15) -- (11.01,0);
    \draw[black, line width=1pt] (10.86,0.15) -- (11.01,0);

    % Eje y
    \draw[black, line width=2pt] (0,0) -- (0,10.98) node[right] {P};
    \draw[black, line width=1pt] (-0.15,10.86) -- (0,11.01);
    \draw[black, line width=1pt] (0.15,10.86) -- (0,11.01);

    % Leyendas
    \node[below left] at (1,2) {2};
    \node[below left] at (1,1) {1};
    \node[below left] at (1,0) {0};
    
\end{tikzpicture}
```

  Luego calculamos los excedentes:

  Importante:

$$P_s(Q)=1+Q \Leftrightarrow Q_s(P)=P-1$$ $$P_d(Q)=\frac{11-Q}{2} \Leftrightarrow Q_d(P)=11-2P$$

$$\textrm{EC}=Q_s(2) \cdot (P_d(Q_s(2))-2)+\frac{P_d(0)-P_d(Q_s(2))}{2}$$

$$\textrm{EC}=(2-1) \cdot (\frac{11-(2-1)}{2}-2)+\frac{11/2-(11-(2-1))/2}{2}$$

$$\textrm{EC}=6$$

b)  

  Gráfico:

  Teniendo ya el punto de equilibrio por la parte a, seguimos añadiéndole el precio mínimo y veremos su ineficiencia.

```{=tex}
\begin{tikzpicture}

    % oferta = P(Q)=1+Q
    % demanda = P(Q)=(11-Q)/2
    
    % Area excedente del consumidor
    \fill[orange!60] (0,5.5) -- (0,4.5) -- (2,4.5) -- cycle;
    
    % Area excedente del productor
    \fill[blue!60] (0,1) -- (0,4.5) -- (2,4.5) -- (2,3) -- cycle;
    
    % perdida de eficiencia.
    \fill[black] (2,4.5) -- (2,3) -- (3,4) -- cycle;
    
    % demanda
    \draw [blue, line width=1pt](0,5.5) -- (11,0); %P(Q)=5-Q

    % oferta
    \draw [red, line width=1pt](0,1) -- (10,11); %P(Q)=1+Q

    %fijación de precio
    \draw [line width=1pt](0,4.5) -- (11,4.5);
    
    % Eje x
    \draw[black, line width=2pt] (0,0) -- (10.98,0) node[right] {Q};
    \draw[black, line width=1pt] (10.86,-0.15) -- (11.01,0);
    \draw[black, line width=1pt] (10.86,0.15) -- (11.01,0);

    % eje y
    \draw[black, line width=2pt] (0,0) -- (0,10.98) node[right] {P};
    \draw[black, line width=1pt] (-0.15,10.86) -- (0,11.01);
    \draw[black, line width=1pt] (0.15,10.86) -- (0,11.01);

    %leyendas
    \node[] at (-0.8,5.5) {11/2};
    \node[] at (-0.8,1) {1};
    \node[] at (-0.8,4.5) {9/2};
    
\end{tikzpicture}
```
  Luego calculamos la ineficiencia, para esto lo tomaremos como la suma de dos triángulos rectángulos y que tengan el mismo valor para el cateto que los une:

$$\textrm{IE} = \frac{\textrm{cateto compartido} \cdot (\textrm{cateto triángulo 1}+\textrm{cateto triángulo 2})}{2}$$

$$\textrm{IE} = \frac{1}{2}(3 - Q_d(4,5))((3-P_s(Q_d(4,5)))+(4,5-3))$$

$$\textrm{IE} = \frac{1}{2}(3 - (11-2(4,5)))((3-(1+(11-2(4,5))))+(4,5-3))$$

$$\textrm{IE} = 0.75$$

