# Introducción a la economía.

## Definición y clasificación de la economía:

  En este capítulo, abordaremos el tema de la escasez. Primero, tenemos que restringir el campo de lo que vamos a caracterizar como algo escaso. Para esto, nos vamos a centrar en los bienes económicos, a diferencia de los bienes libres como el aire. Un bien económico será uno que es posible valorizar de alguna forma. Entonces, la escasez tendrá que ver con que los bienes económicos o recursos son limitados; por lo tanto, la sociedad no puede satisfacer todos los deseos de sus integrantes con los recursos disponibles.

  De esta forma, esto nos obliga a seleccionar qué deseos satisfacer y qué deseos dejar insatisfechos, es decir, debemos tomar decisiones acerca de la utilización de los recursos que tenemos, tanto a nivel individual como colectivo. Finalmente, se identifica un problema económico cuando aquel surge porque deben utilizarse bienes escasos para satisfacer necesidades múltiples. La economía se encuentra íntimamente relacionada con la forma en que tomamos decisiones en la vida diaria. Este campo también explora cómo las personas y sociedades administran los recursos escasos que tienen usos alternativos, con el fin de satisfacer sus necesidades y deseos.

  La palabra economía significa literalmente "administración del hogar",\footnote{Del griego \emph{oikos} y \emph{nomos}.} pero su definición es "el estudio del modo en que la sociedad asigna recursos escasos a necesidades múltiples". Los recursos pueden ser o no escasos, para los que lo son se le llaman recursos económicos, y para los que no recursos libres. Los libres no tienen un valor económico, por lo tanto, tampoco tienen dueños. A ambos bienes las personas les otorgan un valor.\footnote{Se puede distinguir entre valor de uso y valor de intercambio de acuerdo a David Ricardo.} En particular, los recursos escasos generan un \emph{trade-off}, por lo que surge un problema para asignar su valor.

  La economía estudia el modo en que la sociedad gestiona sus recursos escasos, es más, el problema fundamental de la economía es la \textbf{escasez de recursos.} Si no existiera este problema, la ciencia de la economía no existiría. Esta ciencia social busca entender el modo en que se interrelacionan las personas a nivel económico, es decir, en el mercado. Para que exista este último termino, tiene que haber compradores y vendedores que realicen transacciones de entre ellos, ya sea de forma física o no.

  Existen dos tipos de niveles de estudio de la economía, la microeconomía que estudia unidades económicas individuales y la macroeconomía que estudia variables económicas agregadas. Un sistema económico es la forma en que se asignan los recursos, existen los centralizados, es decir, los que un solo planificador asigna los recursos, los descentralizados, que la sociedad en general asigna los recursos y los mixtos, que asignan algunos bienes el estado y el otro la sociedad. La econometría es el estudio de estas cuestiones basado en técnicas estadísticas para testear postulados macroeconómicos y microeconómicos.

  El análisis económico explica el comportamiento humano como una respuesta a los incentivos que surgen de la relación entre fines y medios escasos de usos alternativos. A pesar de la concepción usual que tienen las personas, la economía no trata directamente de dinero; este es sólo un medio de cambio. Aun cuando no existiese el dinero, seguirían existiendo bienes escasos, necesidades y usos alternativos.

\underline{\textbf{En resumen:}}

::: {.content-visible when-format="html"}
```{=html}
<style type="text/css">
.tg  {border-collapse:collapse;border-spacing:0;}
.tg td{border-color:black;border-style:solid;border-width:1px;font-family:Arial, sans-serif;font-size:14px;
  overflow:hidden;padding:10px 5px;word-break:normal;}
.tg th{border-color:black;border-style:solid;border-width:1px;font-family:Arial, sans-serif;font-size:14px;
  font-weight:normal;overflow:hidden;padding:10px 5px;word-break:normal;}
.tg .tg-c3ow{border-color:inherit;text-align:center;vertical-align:top}
.tg .tg-0pky{border-color:inherit;text-align:left;vertical-align:top}
</style>
<table class="tg" style="undefined;table-layout: fixed; width: 710px">
<colgroup>
<col style="width: 86px">
<col style="width: 111px">
<col style="width: 235px">
<col style="width: 278px">
</colgroup>
<thead>
  <tr>
    <th class="tg-0pky">Tipo</th>
    <th class="tg-0pky">Clasificación</th>
    <th class="tg-0pky">Definición</th>
    <th class="tg-0pky">Ejemplo</th>
  </tr>
</thead>
<tbody>
  <tr>
    <td class="tg-c3ow" rowspan="3">Sistema Económico:</td>
    <td class="tg-0pky">Centralizado</td>
    <td class="tg-0pky"> Un solo agente administra todos los bienes.</td>
    <td class="tg-0pky"> El gobierno regulariza, produce y administra todos los bienes.</td>
  </tr>
  <tr>
    <td class="tg-0pky">Descentralizado</td>
    <td class="tg-0pky"> Los bienes son repartidos por la sociedad. Rol ejercido por el mercado.</td>
    <td class="tg-0pky"> Varias empresas producen un mismo bien, por lo que la sociedad escoge a quien comprar.</td>
  </tr>
  <tr>
    <td class="tg-0pky">Mixto</td>
    <td class="tg-0pky"> Algunos bienes o mercados son centralizados y otros descentralizados.</td>
    <td class="tg-0pky"> El petróleo tiene intervenidos los precios y el gobierno tiene el monopolio de distribución. En contraste, el maíz es producido por distintos semilleros.</td>
  </tr>
  <tr>
    <td class="tg-c3ow" rowspan="3">Niveles de Estudio:</td>
    <td class="tg-0pky">Microeconomía</td>
    <td class="tg-0pky"> Estudio de unidades económicas individuales.</td>
    <td class="tg-0pky"> La administración de una familia o empresa.</td>
  </tr>
  <tr>
    <td class="tg-0pky">Macroeconomía</td>
    <td class="tg-0pky"> Estudio de unidades económicas agregadas.</td>
    <td class="tg-0pky"> La administración de un país en base a variables como el PIB, la UF, el desempleo, etc.</td>
  </tr>
  <tr>
    <td class="tg-0pky">Económicos</td>
    <td class="tg-0pky"> Tienen valor económico y son escasos.</td>
    <td class="tg-0pky"> El trigo, Los bienes raíces o el agua.</td>
  </tr>
  <tr>
    <td class="tg-0pky"></td>
    <td class="tg-0pky">Libres</td>
    <td class="tg-0pky"> No tienen valor económico.</td>
    <td class="tg-0pky"> El sol.</td>
  </tr>
</tbody>
</table>
```
:::

::: {.content-visible when-format="pdf"}
\begin{table}[htb]
    \centering
    \begin{tabular}{|p{20mm}|p{30mm}|p{45mm}|p{45mm}|}
        \hline
        Tipo & Clasificación & Definición & Ejemplo \\ \hline
        \multirow{3}{3cm}{Sistema Económico:} & Centralizado & \hspace{2mm} Un solo agente administra todos los bienes. & \hspace{2mm} El gobierno regulariza, produce y administra todos los bienes.\\ \cline{2-4}
        & Descentralizado & \hspace{2mm} Los bienes son repartidos por la sociedad. Rol ejercido por el mercado. & \hspace{2mm} Varias empresas producen un mismo bien, por lo que la sociedad escoge a quien comprar.\\ \cline{2-4}
        & Mixto & \hspace{2mm} Algunos bienes o mercados son centralizados y otros descentralizados. & \hspace{2mm} El petróleo tiene intervenidos los precios y el gobierno tiene el monopolio de distribución. En contraste, el maíz es producido por distintos semilleros.\\ \cline{1-4}
        \multirow{3}{3cm}{Niveles de Estudio:} & Microeconomía & \hspace{2mm} Estudio de unidades económicas individuales. & \hspace{2mm} La administración de una familia o empresa. \\ \cline{2-4}
        & Macroeconomía & \hspace{2mm} Estudio de unidades económicas agregadas. & \hspace{2mm} La administración de un país en base a variables como el PIB, la UF, el desempleo, etc. \\ \cline{1-4}
        \multirow{3}{3cm}{Recursos:} & Económicos & \hspace{2mm} Tienen valor económico y son escasos. & \hspace{2mm} El trigo, Los bienes raíces o el agua. \\ \cline{2-4}
        & Libres & \hspace{2mm} No tienen valor económico. & \hspace{2mm} El sol. \\ \cline{1-4}
    \end{tabular}
    \caption{Clasificación de la economía.}
    \label{tabla:final}
\end{table}
:::

## Los Diez Principios de la economía:

  Los diez principios de la economía son afirmaciones que muestran hechos relevantes del análisis económico de acuerdo a @mankiw2012. Estos responden a tres preguntas.

1.  ¿Cómo los individuos toman decisiones? (eficiencia, escasez, costos de oportunidad e incentivos.)
2.  ¿Cómo interactúan los individuos? (derechos de propiedad, fallas del mercado y externalidades.)
3.  ¿Cómo funciona la economía en su conjunto? (productividad, inflación y ciclo económico)

  Las respuestas a estas preguntas vienen de dos grandes mecanismos que la disputa por cuál es el más adecuado ha marcado la historia, a saber, los mecanismos competitivos o de mercado y los mecanismos centralizados. Obviamente, las soluciones no son blancas o negras, y en la realidad, es una combinación de ambos, lo que se conoce como sistema mixto. Esto, esta explicado en el cuadro anterior.

  En la siguiente tabla se explican de frorma breve estas proposiciones:

::: {.content-visible when-format="pdf"}
\begin{table}[H]
    \centering
    \scalebox{0.95}{\begin{tabular}{|p{20mm}|p{30mm}|p{37mm}|p{53mm}|}
        \hline
        Numero: & Principio: & Explicación: & Ejemplo: \\ \hline
        1 & \hspace{2mm} “Los individuos enfrentan disyuntivas.” & \hspace{2mm} Esto se refiere a escoger una cosa u otra. & \hspace{2mm} Los dos tipos de disyuntivas son: \par \hspace{2mm} \underline{Eficiencia}, es decir como la sociedad aprovecha al máximo sus recursos. \par \hspace{2mm} \underline{Equidad}, como la sociedad distribuye equitativamente los recursos. \par \hspace{2mm} Ambos tipos de disyuntiva son dependientes uno al otro. \\ \hline
        2 & \hspace{2mm} “El costo de algo es aquello a lo que se renuncia por obtenerlo.” & \hspace{2mm} Esto se refiere a \underline{“el costo} \underline{oportunidad”}, o bien, a lo que se renuncia por obtener otro bien. También se le conoce como \textit{precio sombra}. & \hspace{2mm} Comprar para el desayuno un plátano renunciando a comer una manzana. \\ \hline
        3 & \hspace{2mm} “Pensamiento marginal.” & \hspace{2mm} Solo venderemos algo si la \textit{ganancia marginal} supera el \textit{costo marginal}. & \hspace{2mm}  El costo de producir manzanas, con todos los gastos que conlleva, es menor al beneficio y por lo tanto al ingreso que me proporciona este. \\ \hline
        4 & \hspace{2mm} “Los individuos responden a incentivos.” & \hspace{2mm} Cuando hay cambios en los costos, beneficios o se hace propaganda, o publicidad en un producto. & \hspace{2mm} Si el plátano vale más que la naranja, compraré naranja, pero si el plátano hace mejor para la salud, compraré plátano. \\ \hline
        5 & \hspace{2mm} “El comercio puede mejorar el bienestar de todos.” & \hspace{2mm} Cuando hay \underline{competencia} todos ganan, o al menos, no se pierde. Hay más especialización y se intenta abaratar los costos sin perder la especialización. & \hspace{2mm} Chile puede producir autos, pero no será eficiente, porque china lo hace mejor, pero si puede vender cerezas, ya que, chile es superior a china en ese rubro. \\ \hline
        \end{tabular}}
    \caption{Principios de la economía (1-5).}
    \label{tabla:final}
\end{table}
\begin{table}[H]
    \centering
    \begin{tabular}{|p{16mm}|p{30mm}|p{59mm}|p{40mm}|}
        \hline
        Numero: & Principio: & Explicación: & Ejemplo: \\ \hline
        6 & \hspace{2mm} “Normalmente, los mercados son un buen mecanismo de asignación de recursos.” & \hspace{2mm} Primer teorema del bienestar social \underline{(PTB):} La mano invisible de Adam Smith dice que los mercados se regulan solos y lo hacen bien. Este principio concluye que es el egoísmo individual, con relación a la economía, el que trae mayores beneficios a la sociedad y no la solidaridad de los individuos.    & \hspace{2mm} Las personas producirán y comprarán pan según el precio que tengan las panaderías y la calidad que tenga. \\ \hline
        7 & \hspace{2mm} “En ocasiones, el gobierno puede mejorar los resultados del mercado.” & \hspace{2mm} Segundo teorema del bienestar social \underline{(STB):} Por fallas del mercado, externalidades o poder de mercado. & \hspace{2mm} Impuesto a las empresas que contaminan, evitan una externalidad negativa ayudando al común de la gente. \\ \hline
        8 & \hspace{2mm} “El nivel de vida de un país depende de su capacidad para producir bienes y servicios.” & \hspace{2mm} Un punto que afecta es el \underline{PIB per cápita}, lo que produce el país dividido su población. Y la \underline{productividad}, que es la cantidad de bienes y servicios producidos por cada unidad de trabajo. & \hspace{2mm} Chile no solo tiene un PIB per cápita mayor que el de sus vecinos de la región, sino que también tiene farmacias, supermercados, etc. \\ \hline
        9 & \hspace{2mm} “Los precios suben cuando el Banco Central imprime mucho dinero” & \hspace{2mm} \underline{Inflación:} o también desvalorización del valor de la moneda por su gran cantidad de circulación. & \hspace{2mm} Al imprimir más billetes hay más plata circulando, esto hace que se gaste más plata, pero que al mismo tiempo esta plata tenga menos valor, ya que, la cantidad de bienes y servicios en la economía siguen siendo los mismos. \\ \hline
        10 & \hspace{2mm} “La sociedad enfrenta una disyuntiva a corto plazo entre inflación y desempleo.” & \hspace{2mm} \underline{Curva de \cite{phillips_relation_1958}:} hay un intercambio de inflación por desempleo. \underline{Ciclo económico:} Hay una variación de intensidad en la actividad económica, como el empleo y la producción. & \hspace{2mm} La gran depresión (1929). \\ \hline
    \end{tabular}
    \caption{Principios de la economía (6-10).}
    \label{tabla:final}
\end{table}
:::

::: {.content-visible when-format="html"}
```{=html}
<table>
    <caption>Principios de la economía (1-5)</caption>
    <thead>
        <tr>
            <th>Numero:</th>
            <th>Principio:</th>
            <th>Explicación:</th>
            <th>Ejemplo:</th>
        </tr>
    </thead>
    <tbody>
        <tr>
            <td>1</td>
            <td>&ldquo;Los individuos enfrentan disyuntivas.&rdquo;</td>
            <td>Esto se refiere a escoger una cosa u otra.</td>
            <td>Los dos tipos de disyuntivas son:<br>
                <span style="margin-left: 2mm; text-decoration: underline;">Eficiencia</span>, es decir cómo la sociedad aprovecha al máximo sus recursos.<br>
                <span style="margin-left: 2mm; text-decoration: underline;">Equidad</span>, cómo la sociedad distribuye equitativamente los recursos.<br>
                Ambos tipos de disyuntiva son dependientes uno al otro.
            </td>
        </tr>
        <tr>
            <td>2</td>
            <td>&ldquo;El costo de algo es aquello a lo que se renuncia por obtenerlo.&rdquo;</td>
            <td>Esto se refiere a &ldquo;el costo oportunidad&rdquo;, o bien, a lo que se renuncia por obtener otro bien. También se le conoce como <i>precio sombra</i>.</td>
            <td>Comprar para el desayuno un plátano renunciando a comer una manzana.</td>
        </tr>
        <tr>
            <td>3</td>
            <td>&ldquo;Pensamiento marginal.&rdquo;</td>
            <td>Solo venderemos algo si la <i>ganancia marginal</i> supera el <i>costo marginal</i>.</td>
            <td>El costo de producir manzanas, con todos los gastos que conlleva, es menor al beneficio y, por lo tanto, al ingreso que me proporciona este.</td>
        </tr>
        <tr>
            <td>4</td>
            <td>&ldquo;Los individuos responden a incentivos.&rdquo;</td>
            <td>Cuando hay cambios en los costos, beneficios o se hace propaganda, o publicidad en un producto.</td>
            <td>Si el plátano vale más que la naranja, compraré naranja, pero si el plátano hace mejor para la salud, compraré plátano.</td>
        </tr>
        <tr>
            <td>5</td>
            <td>&ldquo;El comercio puede mejorar el bienestar de todos.&rdquo;</td>
            <td>Cuando hay <span style="text-decoration: underline;">competencia</span> todos ganan, o al menos, no se pierde. Hay más especialización y se intenta abaratar los costos sin perder la especialización.</td>
            <td>Chile puede producir autos, pero no será eficiente, porque China lo hace mejor, pero sí puede vender cerezas, ya que Chile es superior a China en ese rubro.</td>
        </tr>
        <tr>
            <td>6</td>
            <td>&ldquo;Normalmente, los mercados son un buen mecanismo de asignación de recursos.&rdquo;</td>
            <td>Primer teorema del bienestar social <span style="text-decoration: underline;">(PTB)</span>: La mano invisible de Adam Smith dice que los mercados se regulan solos y lo hacen bien. Este principio concluye que es el egoísmo individual, con relación a la economía, el que trae mayores beneficios a la sociedad y no la solidaridad de los individuos.</td>
            <td>Las personas producirán y comprarán pan según el precio que tengan las panaderías y la calidad que tenga.</td>
        </tr>
        <tr>
            <td>7</td>
            <td>&ldquo;En ocasiones, el gobierno puede mejorar los resultados del mercado.&rdquo;</td>
            <td>Segundo teorema del bienestar social <span style="text-decoration: underline;">(STB)</span>: Por fallas del mercado, externalidades o poder de mercado.</td>
            <td>Impuesto a las empresas que contaminan, evitan una externalidad negativa ayudando al común de la gente.</td>
        </tr>
        <tr>
            <td>8</td>
            <td>&ldquo;El nivel de vida de un país depende de su capacidad para producir bienes y servicios.&rdquo;</td>
            <td>Un punto que afecta es el <span style="text-decoration: underline;">PIB per cápita</span>, lo que produce el país dividido por su población. Y la <span style="text-decoration: underline;">productividad</span>, que es la cantidad de bienes y servicios producidos por cada unidad de trabajo.</td>
            <td>Chile no solo tiene un PIB per cápita mayor que el de sus vecinos de la región, sino que también tiene farmacias, supermercados, etc.</td>
        </tr>
        <tr>
            <td>9</td>
            <td>&ldquo;Los precios suben cuando el Banco Central imprime mucho dinero&rdquo;</td>
            <td><span style="text-decoration: underline;">Inflación</span>: o también desvalorización del valor de la moneda por su gran cantidad de circulación.</td>
            <td>Al imprimir más billetes hay más dinero circulando, esto hace que se gaste más dinero, pero que al mismo tiempo este dinero tenga menos valor, ya que la cantidad de bienes y servicios en la economía siguen siendo los mismos.</td>
        </tr>
        <tr>
            <td>10</td>
            <td>&ldquo;La sociedad enfrenta una disyuntiva a corto plazo entre inflación y desempleo.&rdquo;</td>
            <td><span style="text-decoration: underline;">Curva de Phillips</span>: hay un intercambio de inflación por desempleo. <span style="text-decoration: underline;">Ciclo económico</span>: Hay una variación de intensidad en la actividad económica, como el empleo y la producción.</td>
            <td>La gran depresión (1929).</td>
        </tr>
    </tbody>
</table>
```
:::

  El primer principio vemos que esta muy relacionado con el segundo, ya que, en el primero, se analiza cómo las personas interactúan y toman decisiones. La manera en que las personas toman decisiones no es trivial. Las personas enfrentan disyuntivas, pese a que sabemos que una decisión debiera contemplar un análisis de los costos y beneficios. En la práctica, algunos costos no son fácilmente identificables. Un ejemplo de cálculo de costo de oportunidad es el de ir al cine; este es el valor de otras cosas que uno podría hacer en ese tiempo y con el mismo gasto. Otro ejemplo podría ser un gobierno que decide construir un puente; el costo económico es mayor que el costo de los materiales y de la mano de obra. Pero ¿cuánto es el costo económico? Por ejemplo, costo en materiales, mano de obra, estudios de ingeniería.

  En resumen, las diferencias entre costos monetarios o pecuniarios y el costo de oportunidad, lo valor alternativo, como en este caso, sería el valor de la plaza que se deja construir o la escuela que se deja de ampliar. Como ejercicio, pueden pensar en el costo económico de venir a la universidad. Se pueden preguntar si ese costo aumenta con la edad.

  El tercer principio tiene que ver con lo que llamamos análisis marginal. Al ponderar los costos y los beneficios de una decisión, es importante tener en cuenta únicamente los beneficios y los costos que proceden de esa decisión. Las decisiones que toma una persona rara vez son blancas o negras, sino que a menudo se toman en el margen. Cuando hablamos de algo marginal, nos referimos a pequeños ajustes incrementales a los planes de acción. Un ejemplo es el de una persona que está por salir del colegio y necesita consejo para decidir si va a seguir estudiando o si, en cambio, va a ponerse a trabajar. Otro ejemplo puede ser el de quien está pensando en cometer un delito; qué beneficios y riesgos se corren. Como ejercicio, pueden pensar en el de un aumento marginal en el salario que puede conllevar ciertos costos.

  Los cambios marginales en costos o beneficios generan incentivos que afectan la toma de decisiones. Dichos cambios marginales pueden venir de reglamentaciones o acuerdos a los que uno se somete; por ejemplo, el de un impuesto a algo que la sociedad ha determinado nocivo. Probablemente, el costo adicional que genera el impuesto afecta la decisión de hacer esa acción nociva. En efecto, puede que la plata ya no nos alcance para cubrir el costo. De esta forma, hay transacciones que se hacían y se dejan de hacer en función del valor neto entre costos y beneficios que las cosas tienen.

  El solo hecho de poder intercambiar y las valoraciones subjetivas de quienes hacen que el intercambio sea una posibilidad de mejora en el bienestar de una sociedad, así la dotación diversa de habilidades en una población junto con la libertad de acción genera muchos intercambios potenciales. Quien es bueno para hacer pan puede intercambiar con quien le gusta cultivar su huerta. Esto es extrapolable a los países.

  La segunda mitad de principios la podemos separar en dos partes: los principios 6 y 7, que son los comúnmente llamados teoremas del bienestar. El primero defendiendo la labor de los mercados, el segundo corrigiendo dicha labor con algún criterio adicional. La parte que constituyen los principios 8 al 10 son bastante específicos y constatan problemáticas específicas que son principalmente macroeconómicas.

## Modelos y supuestos:

  Al ser una ciencia social, los economistas tratan de abordar su materia de estudio con objetividad científica, es decir, se usa el método científico. Sin embargo, no existen laboratorios ni telescopios para observar la realidad social de forma aislada dada la complejidad del estudio del comportamiento de los agentes. La labor de los economistas es la de encontrar la manera de simplificar problemas complejos y lograr entender relaciones entre los fenómenos estudiados. Algunos supuestos para llevar a cabo ese análisis son los siguientes: la importancia de identificar la información relevante para los propósitos bajo análisis, reducir el marco de análisis al mínimo posible, como puede ser útil suponer que la economía produce sólo dos bienes o que sólo existen dos países en el mundo. Ese es el caso de la teoría económica clásica en comercio internacional, teoría del consumidor y el productor.   Una vez hechas las simplificaciones por medio de supuestos, se pueden construir sencillas estructuras lógicas para estudiar e interpretar la economía. Estas simplificaciones las llamamos modelos. Los modelos son instrumentos lógicos internamente coherentes que sirven para describir el funcionamiento de las economías. La descripción de ellos se basa en el uso de las matemáticas. Una de las ventajas de la utilización de las matemáticas es que minimiza errores lógicos. La economía está formada por millones de personas que realizan diferentes actividades como comprar, vender, trabajar, contratar y producir, etcétera. A fin de entender cómo funciona la economía, debemos encontrar algún modo de simplificar un esquema o modelo que represente estas actividades en conjunto. Por ejemplo, pensar en solo dos tipos de agentes, es decir, se omite la presencia del gobierno y del comercio internacional. Suponemos además que los hogares arriendan capital y trabajo a empresas. Luego, las empresas producen bienes con los factores arrendados y los venden a los hogares. Adicionalmente, por el lado de los flujos de dinero, los hogares reciben una renta por el alquiler de sus factores productivos, lo cual representa un costo para la empresa. Sin embargo, las empresas al vender el bien reciben ingresos derivados de la venta del producto. En definitiva, una serie de identidades o condiciones de cierre se dan en este modelo.

  ¿Cuáles son los recursos de los cuales dispone una sociedad? ¿Cómo podríamos clasificarlos por su origen natural? Tenemos tierra o materias primas, tierra para agricultura o para construir viviendas y fábricas. También recursos energéticos necesarios para poner en marcha autos, calentar hogares y recursos no energéticos como cobre, acero u otros. En cuanto a los recursos ligados al tiempo, tenemos el trabajo o tiempo que utiliza una persona en generar un determinado producto o servicio. Como capital físico o medios de producción que incluye bienes durables, en la economía tenemos medios para producir otros bienes; estos son máquinas, carreteras, computadores, camiones, edificios o martillos. La frontera de posibilidades limita una región de planes de producción factible dada la tecnología, la sociedad analizada y los recursos iniciales que se requiere para producir los bienes en cuestión.

  En resuemn, el análisis de un modelo económico toma en cuenta supuestos, los modelos económicos analizan:

1.  Un problema y su información relevante.
2.  deducciones lógicas con ayuda de las matemáticas.

  Y el supuesto de este modelo se centra en:

1.  cuales son estos.
2.  ¿son algunos mejores que otros?, ¿son más necesarios?, ¿son suficientes?

  A base de estos conceptos se hace un análisis positivo y otro negativo.

::: {.callout-note title="Ejemplo"}
  ¿Cómo afectará un aumento de la inflación en el mercado de la comida rápida?[^intro-1]

  En este caso solo tenemos un supuesto, que es el aumento de la inflación y el problema a resolver es cómo influye esto en este mercado. Dos posibles análisis de respuesta:

-   Si el causante de la inflación es un aumento del salario mínimo: Los sueldos aumentan y la gente tendrá más dinero para gastar. Por consecuencia, el aumento del gasto de las personas va a generar escasez y esta escasez un aumento de los precios. Esos precios siendo los del mercado de comida rápida también.

-   Si hay una mayor emisión/impresión de papel moneda (billetes): La gente tiene más acceso a crédito y podrá gastar más dinero, lo que generará escasez y aumento de precios. En particular, también afectando los precios en el mercado de comida rápida.
:::

[^intro-1]: Ver [Boletín del Índice de Precios al Consumidor (IPC) en Chile](https://www.ine.gob.cl/estadisticas/economia/indices-de-precio-e-inflacion/indice-de-precios-al-consumidor), que es la medida con la que se monitorea la inflación

## Fronteras de posibilidades de producción o FPP:

  El modelo de la frontera de posibilidades de producción (FPP) está relacionado con la asignación de recursos dentro de una sociedad. Ninguna economía tiene una capacidad infinita de producción, es decir, toda economía tiene una cantidad limitada de recursos, trabajo y conocimientos técnicos. Las sociedades no pueden tener todo lo que desean; dependen de los recursos y de la tecnología de que dispongan.   Se distinguen los bienes o servicios de los medios que se requieren para producirlos, esto es, la tecnología y los recursos físicos o factores productivos. Según Samuelson, estos últimos son las mercancías o los servicios que utilizan las empresas en sus procesos productivos.   Entonces, surgen las preguntas: ¿Cuáles son los recursos de los que dispone una sociedad y cómo se clasifican? Se habla de factores naturales como tierra para agricultura o espacio para construir viviendas y fábricas. También se incluyen los recursos energéticos necesarios para poner en marcha autos, calentar hogares, y recursos no energéticos como cobre, acero u otros. El capital físico es otra clasificación de recurso productivo, que incluye los bienes durables que se utilizan para producir otros bienes. El factor más importante, que a veces engloba una buena parte de lo que se llama tecnología y educación, es el trabajo o mano de obra, que es el tiempo que utiliza una persona para la generación de valor en un proceso productivo.   Se distingue el factor trabajo de la tecnología. Por tecnología se entiende, en general, los procesos específicos que se llevan a cabo para generar un determinado bien o servicio. Muchas veces esos procesos serán de conocimiento general y otras veces estarán protegidos por secreto o patentes. Una característica intrínseca de los recursos es la escasez; nunca existirán recursos suficientes para producir cantidades ilimitadas de bienes. Sin embargo, el avance tecnológico ayuda a mitigar esta limitación. Esto último es lo que Thomas Malthus no consideró cuando anunció su tesis de que la sobrepoblación nos llevaría a una crisis alimentaria.   Debido a la escasez de recursos, la economía utiliza la tecnología o técnica existente para combinar los factores y obtener productos. En la realidad, la economía produce una cantidad importante de bienes y servicios, pero supóngase que una economía produce solo dos bienes: automóviles y computadoras. La industria automotriz y la industria de la computación utilizan todos los factores de la producción que la economía tiene. La frontera de posibilidades de producción es la curva que representa las combinaciones de bienes y servicios que una sociedad puede producir, dada la dotación de factores de producción y la tecnología disponible. Esto se hace con un criterio de optimización, asignando eficientemente todos los recursos de la sociedad.

  Cuando la forma de la frontera es cóncava con respecto al origen, indica que el valor del costo de oportunidad o pendiente entre los puntos evaluados cambia a medida que se desplaza sobre la frontera. La frontera de posibilidades de producción tiene una forma curvada hacia afuera debido a la ley de rendimientos decrecientes. Cuando el volumen de producción de un bien es pequeño, incrementar los factores productivos destinados a su fabricación resulta en un fuerte aumento de su producción, pero a medida que se destinan nuevos factores productivos, el incremento de la producción es cada vez menor debido a la saturación del proceso.

  Una manera cuantitativa de medir la inversión en factores productivos que determina cambios en la frontera es el análisis de medidas de escolaridad, población, stock de capital o inversión. En el caso del factor trabajo, la fuerza de trabajo es una medida poblacional que permite estimar el tamaño del factor productivo. Los años de escolaridad son una medida de calidad de la fuerza de trabajo y indican cuán productiva es una persona en promedio en esa economía. Por el lado del capital, el stock de capital muestra un valor relacionado a la capacidad productiva, mientras que la inversión se refiere al valor adicional que se agrega a esa capacidad productiva.

  Se puede hablar de progreso histórico en dos eras de las máquinas. La primera era se remonta a la invención de la máquina de vapor por James Watt en 1775. La revolución industrial se puede resumir como la posibilidad de controlar la generación de energía. La segunda era de las máquinas comenzó en la década de 1990 y se caracteriza por tres factores: los aumentos exponenciales en la potencia informática, la agilidad y el poder de las tecnologías digitales (incluida la capacidad de replicar ideas y productos a coste cero o muy bajo), y la capacidad creativa para aprovechar ideas como si fueran ladrillos para generar innovaciones.

  Hay tres términos que se relacionan cuando hablamos de posibilidades de producción:

  Tenemos los [**los factores productivos**]{.underline}, es decir, el uso que se le da a el capital humano, los recursos naturales, el capital físico y las tecnologías para producir el bien.

  El [**conjunto de posibilidades de producción**]{.underline} es el grupo que reúne los distintos resultados al decidir fabricar una combinación de bienes con factores productivos variables que sirven como insumo en todos los procesos productivos que se analizan. Así la [**frontera de posibilidades de producción (FPP)**]{.underline} se representa por las combinaciones de producción (en la frontera del conjunto de posibilidades) que puede tener una economía teniendo en cuenta que sus factores productivos se utilizan de forma eficiente (es decir, no se puede producir más con otra asignación de recursos).

  Finalmente tenemos el [**costo de oportunidad**]{.underline} que, en simples palabras, es cuanto de un producto (por ejemplo $y_1$ en la @fig-FPP ) se pierde al aumentar la producción en una cierta cantidad de otro bien (por ejemplo $y_2$ en la @fig-FPP).

  [**FPP de forma matemática y gráfica:**]{.underline}

  Digamos que tenemos un factor o insumo productivo limitado $\bar x$. Si queremos crear una unidad del bien $y_1$ se gastarán $a_1$ unidades del factor, y al fabricar una unidad del bien $y_2$ se usaran $a_2$ unidades del factor. Si lo vemos matemáticamente tenemos una suerte de restricción presupuestaria que nos obliga a explicar el uso de recursos $\bar x$ como una decisión de producción $(y_1,y_2)$:

$$
\bar x=a_1y_1+a_2y_2
$$ {#eq-FPP}   En consecuencia, la máxima cantidad de $y_n$ para $n = 1$ ó $2$, se representa como: $$
\bar x=a_ny_n \Leftrightarrow y_n=\frac{\bar x}{a_n}
$$

  Entonces gráficamente podemos representar tanto la frontera (con la ecuación @eq-FPP) como la región bajo la misma que representa combinaciones de producción factibles que no maximizan la cantidad producida (ineficientes):

```{r, engine='tikz',echo=FALSE,out.width="40%"}
#| fig-align: center
#| label: fig-FPP
#| fig-cap: "FPP entre los bienes $y_1$ e $y_2$."
\begin{tikzpicture}
    % Eje x
    \draw (-1,0) -- (3,0) node[right] {$y_1$};
    \draw (0,-0.1) -- (0,0.1);
    \draw (3,-0.1) -- (3,0.1);
    
    % Etiquetas en el eje x
    \node[below] at (2.5,-0.1) {$\frac{\bar x}{a_1}$};
    
    % Eje y
    \draw (0,-1) -- (0,3) node[above] {$y_2$};
    \draw (-0.1,0) -- (0.1,0);
    \draw (-0.1,3) -- (0.1,3);
    
    % Etiquetas en el eje y
    \node[left] at (-0.1,2) {$\frac{\bar x}{a_2}$};
    
    % Recta
    \draw[dashed] (0,2) -- (2.5,0);
    
    % Triángulo
    \fill[gray!30] (0,0) -- (0,2) -- (2.5,0) -- cycle;


    
\end{tikzpicture}
```

  Note que el coeficiente $a_i$ nos explica los requerimientos de insumo por cantidad producida. De esta forma, podemos interpretar $a_i\cdot y_i$ como la demanda del insumo dependiente en la cantidad que se quiere producir. Denotemos esa demanda por $x_i(y_i)=a_i\cdot y_i$. Si no hay otros insumos en el proceso de producción, entonces al invertir $x_i(y_i)$ obtendremos la función de producción. En el caso anteriormente mencionado, sería $y_i(x_i)=\frac{x_i}{a_i}$. Con este ejemplo podemos ver que si aumentamos marginalmente la contratación del insumo $i$, entonces la producción aumentará en un valor de $\frac{1}{a_i}$. Ese valor, equivalente a la derivada de la función de producción respecto del factor productivo, es lo que se conoce como productividad marginal. En conclusión, el inverso del coeficiente $a_i$ es la productividad marginal del insumo en el sector $i$.

::: {.callout-note title="Ejemplo"}
  Un granjero tiene $216$ hectáreas, si planta lechuga podrá producir $1/3$ toneladas por hectárea. Si cosecho $34$ toneladas de lechuga, y el resto de las hectáreas las usó para sembrar maíz, sabemos que la producción de maíz es igual a $57$ toneladas. Grafique la FPP.

**Respuesta:**

  [Paso I: Interpretar.]{.underline}

  Diremos que $y_1$ es la cantidad de lechuga e $y_2$ la cantidad de maíz, ambos se miden en toneladas, el costo de oportunidad para la lechuga en base al maíz estará en función de $a_1$ y $a_2$. La escasez estará dada por el factor limitante que es $\bar h$ y fijo en $216$ de acuerdo al enunciado.

  Si por hectárea se produce $1/3$ de tonelada de lechuga, entonces $\frac{1}{a_1}=\frac{1}{3}$. Utilizando la ecuación @eq-FPP para $y_1=34$ e $y_2=57$, es decir asumiendo tecnologías con un solo insumo y lineales, tenemos lo siguiente si reemplazamos la información previa:

$$\bar h=216=\underbrace{3}_{\frac{1}{a_1}=\frac{1}{3}}\cdot \underbrace{34}_{y_1}+a_2\cdot \underbrace{52}
_{y_2}.$$

  [Paso II: Escribir las ecuaciones y resolver.]{.underline}

  Entonces, es posible obtener $a_2$ resolviendo lo anterior:

$$
\bar h=a_1y_1+a_2y_2
$$ $$
216= 3y_1+a_2y_2 \Leftrightarrow 216=3 \cdot 34+57a_2
$$ $$
216-102=34+57a_2 \Leftrightarrow \\frac{114}{57}=a_2
$$ $$
a_2=2
$$

  En resumen, del enunciado hemos interpretado cuánto vale $a_1$. Luego, hemos deducido cuánto vale $a_2$ para poder completar la ecuación de la FPP y así tener la información para graficarla. Así, la ecuación resulta:

$$
\bar h = 3y_1+2y_2
$$

  [Paso III: Calcular cantidades máximas de cada bien.]{.underline}

$$
216=3y_1 \Leftrightarrow y_1=72
$$

$$
216h=2y_2 \Leftrightarrow y_2=108
$$

  [Paso IV: Hacer el gráfico.]{.underline}

```{r, engine='tikz',echo=FALSE,out.width="60%"}
#| fig-align: center
\begin{tikzpicture}
    % Eje x
    \draw (-1,0) -- (3.5,0) node[right] {Lechuga};
    \draw (0,-0.1) -- (0,0.1);
    \draw (3.5,-0.1) -- (3.5,0.1);
    
    % Etiquetas en el eje x
    \node[below] at (2,-0.1) {$72$};
    
    % Eje y
    \draw (0,-1) -- (0,3.5) node[above] {Maíz};
    \draw (-0.1,0) -- (0.1,0);
    \draw (-0.1,3.5) -- (0.1,3.5);
    
    % Etiquetas en el eje y
    \node[left] at (-0.1,3) {$108$};
    
    % Recta
    \draw[dashed] (0,3) -- (2,0);
    
    % Triángulo
    \fill[gray!30] (0,0) -- (0,3) -- (2,0) -- cycle;
    
\end{tikzpicture}
```
:::

## Especialización y comercio:

  Supongamos que se tienen dos economías reflejadas por dos agentes representativos: un campesino y un ganadero. Ambos producen carne y papas con un solo factor productivo, el trabajo. La cantidad producida depende linealmente del trabajo destinado a la producción; es decir, los trabajadores no se estorban y la cantidad de trabajadores es idéntica en ambas economías. La clave está en determinar cuántas papas se deben sacrificar en términos de carne en cada una de las economías, en otras palabras, el costo de oportunidad. Supongamos que, si no comercian, destinarán la mitad del trabajo disponible a carne y la otra mitad a papas. Note que el ganadero es capaz de producir más de cada bien. Sin embargo, si ambos se especializan en un solo proceso productivo, es posible alcanzar un nivel fuera de sus posibilidades de producción individual. Esto se debe a la ventaja comparativa.

  Se dirá que una economía tiene una ventaja comparativa para producir un determinado bien si tiene el costo de oportunidad más bajo, es decir, sacrifica menos en la producción de otros bienes. Entonces, si puede realizar la producción con un costo de oportunidad menor que el resto, no solo tendrá una ventaja comparativa, sino que el intercambio entre economías producirá una mejora del bienestar. Con la posibilidad de intercambio, el campesino se especializa en producir solo papas y el ganadero produce los dos bienes, aunque proporcionalmente producirá más carne. Los excedentes se intercambian entre ellos: el ganadero cambia 5 kilos de carne por 1 de papa del campesino. El principio de la ventaja comparativa sugiere que el comercio puede mejorar a todos. Sin embargo, el análisis anterior no considera asuntos prácticos como cuánto va a exportar un país o cuáles serán las ganancias o pérdidas de bienestar que se generarán sobre los distintos agentes económicos.

  En este ejercicio se interpreta la situación de ventajas comparativas aplicando el modelo de frontera de posibilidades de producción. Se tienen tres preguntas iniciales: la primera, de carácter económico, está relacionada con la asignación de recursos, que como ya se ha señalado en varias oportunidades, se caracterizan por ser escasos y poseer usos alternos. La segunda pregunta, de carácter técnico, una vez seleccionados los productos a obtener y sus cantidades, debe decidirse cómo se llevará a cabo su producción. La tercera pregunta, de carácter social, si ya se ha decidido el nivel de producción, los medios y técnicas que serán utilizados, se pregunta hacia quién está dirigida esa oferta. Adicionalmente, esta última pregunta no toma en cuenta aspectos distributivos de la asignación de recursos, que son los que inclinarán hacia mecanismos donde el mercado o el estado tengan más protagonismo.

  La cantidad de recursos de una economía determina la escala de su frontera. Países con menos recursos o menor población tendrán fronteras más cercanas al origen en comparación con economías más grandes. Esto también significa que una misma economía puede expandir sus fronteras a lo largo del tiempo junto con su crecimiento poblacional. Ejemplos de esto son Hong Kong y Estados Unidos. Sin embargo, la expansión de la frontera, o crecimiento económico, puede deberse a mejoras tecnológicas que permiten generar una mayor cantidad de bienes con la misma cantidad de recursos. En otras palabras, el avance tecnológico aplicado a la producción se traduce en una mejora de la eficiencia técnica. Las empresas podrán producir una mayor cantidad de bienes y servicios con los mismos factores productivos, o la misma cantidad de producto utilizando menos factores de producción, gracias a una mejor tecnología.

  Al comparar dos productores puede que cada uno use más unidades de factor productivo para hacer un bien que otro. Entonces definiremos dos conceptos:

  **Ventaja absoluta:** es la habilidad por producir el mismo bien, pero con menos unidades de factor.

  **Ventaja comparativa:** Habilidad de un productor para producir un mismo bien con menos costo de oportunidad.

  ¿Como se calcula cada uno?

  Tenemos dos productores estos son el productor "D" y el productor "E", también dos bienes que requieren de los mismos factores de producción uno es el bien "b", que cuesta producirlo $a_1$ en D y $a_2$ en E, y el otro es el bien "c", que cuesta producirlo $a_3$ en D y $a_4$ en E. Además el factor productivo limitante los denotaremos como x.

  La ecuación para comparar la producción de sus bienes es la siguiente:

$$
\begin{matrix}
D: x = a_1 b + a_2 c\\
E: x = a_3 b + a_4 c\\
\end{matrix}
$$

  [Ejercicio resuelto:]{.underline}

  En la chocolatería E se hace chocolate dulce "d" y le cuesta producirlo 10 gramos de cacao, pero en la chocolatería B le cuesta producirlo 15 gramos de cacao. Ambos producen también chocolate amargo "a", a la chocolatería E le cuesta 12 gramos de cacao producirlo, mientras que en la B le cuesta 20 gramos.

  Si los dos tienen la misma cantidad de caco "x" ¿Quién tiene la ventaja absoluta en los distintos bienes? Y ¿Quién tiene la ventaja comparativa en estos chocolates?

**Respuesta:**

  [Paso I: Escribir la ecuación.]{.underline}

$$
\begin{matrix}    E: $x = 10d + 12a$ \\    B: $x = 15d + 20a$\end{matrix}
$$

  [Paso II: Calcular la ventaja absoluta.]{.underline}

  Para esto, solo tenemos que comparar los coeficientes de cada bien con el de la otra chocolatería, el de menos coeficiente, es el que tiene mayor ventaja absoluta:

$$
\begin{matrix}    \text{d: $E = 10$, $B = 15$} \\    \text{E tiene la ventaja absoluta.}\\    \text{a: $E = 12$, $B = 20$} \\    \text{E tiene la ventaja absoluta.}\end{matrix}
$$

  [Paso III: Calcular la ventaja comparativa.]{.underline}

  hay que tener en cuenta que, al estar comparando ventajas comparativas, no se usan signos negativos.

\begin{center}
        E : $10d = 12a$ \\
        B : $15d = 20a$
\end{center}

  Luego:

$$
\textrm{E :} d = a\frac{12}{10}
$$ $$
\textrm{B :} d = a\frac{20}{15}
$$

$$
\textrm{E :} a = d\frac{10}{12}
$$ $$
\textrm{B :} a = d\frac{15}{20}
$$   Se compara, el que tenga menor coeficiente tiene la ventaja:

::: {.content-visible when-format="pdf"}
\begin{table}[H]
    \centering
    \begin{tabular}{|p{10mm}|p{10mm}|p{10mm}|p{25mm}|}
        \hline
        X & E: & B: & Tiene la ventaja comparativa: \\ \hline
        d = \par & $a\dfrac{18}{15}$ & $a\dfrac{20}{15}$ & E \\ \hline
        a = \par & $d\dfrac{10}{12}$ & $d\dfrac{9}{12}$ & B \\ \hline
    \end{tabular}
\end{table}
:::

::: {.content-visible when-format="html"}
```{=html}
<!DOCTYPE html>
<html lang="es">
<head>
    <meta charset="UTF-8">
    <meta name="viewport" content="width=device-width, initial-scale=1.0">
    <title>Tabla con Lenguaje Matemático</title>
    <script src="https://polyfill.io/v3/polyfill.min.js?features=es6"></script>
    <script id="MathJax-script" async src="https://cdnjs.cloudflare.com/ajax/libs/mathjax/2.7.7/MathJax.js?config=TeX-MML-AM_CHTML"></script>
    <style>
        table {
            border-collapse: collapse;
            width: 100%;
        }
        th, td {
            border: 1px solid black;
            padding: 8px;
            text-align: left;
        }
    </style>
</head>
<body>

<table>
    <tr>
        <th>X</th>
        <th>E:</th>
        <th>B:</th>
        <th>Tiene la ventaja comparativa:</th>
    </tr>
    <tr>
        <td>d =</td>
        <td>$$a\frac{18}{15}$$</td>
        <td>$$a\frac{20}{15}$$</td>
        <td>E</td>
    </tr>
    <tr>
        <td>a =</td>
        <td>$$d\frac{10}{12}$$</td>
        <td>$$d\frac{9}{12}$$</td>
        <td>B</td>
    </tr>
</table>

</body>
</html>
```
:::
